# Metodología {#metodologia}

## Diseño del estudio

Este trabajo corresponde a un **estudio observacional, retrospectivo y transversal** sobre el proceso productivo de cápsulas duras de una empresa farmacéutica colombiana. Es observacional porque no se manipulan variables sobre el proceso; retrospectivo porque utiliza registros generados durante operaciones ya ejecutadas; y transversal porque captura información de un período acotado sin seguimiento longitudinal de unidades individuales.

La **muestra** está conformada por 406 órdenes de producción registradas en el sistema ERP durante el período de estudio, extraídas mediante consultas SQL sobre las tablas transaccionales de órdenes, consumos y tiempos, junto con la tabla de costos por período y el maestro de productos. La consolidación se realizó en Excel y posteriormente se exportó a formato CSV para garantizar reproducibilidad y trazabilidad.

Las 406 órdenes constituyen una muestra representativa del proceso productivo, en la medida en que cubren variedad de productos, equipos, modalidades y tamaños de lote habituales del proceso. 

**Limitaciones conocidad del dataset:**
*Sesgo de selección:* Se excluyen registros de órdenes anuladas, abortadas o reprocesadas, limitándose exclusivamente a procesos completados.
*Variabilidad operativa:* La calidad del registro depende de la disciplina del operario en el momento de cierre de la orden en el ERP, lo cual introduce una fuente de error de medición no cuantificable a priori.
*Imprecisión en consumos:* Los insumos se registran en litros (equivalentes a un envase estándar). Las fracciones menores se estiman visualmente ante la falta de un proceso de pesaje, lo que afecta la precisión de las cantidades reportadas.
*Base de valoración:* Los costos se expresan en unidades monetarias por producto, calculados según la tarifa de costeo del periodo reportado.

**Aspectos éticos y de confidencialidad**, los datos provienen de operaciones industriales reales y contienen información sensible para la empresa. Por esta razón, los identificadores de producto, máquina e insumo fueron anonimizados en origen mediante codificación alfanumérica que preserva la estructura analítica sin revelar identidades comerciales. 

El **software utilizado** es R versión 4 o superior, con los paquetes `tidyverse` para manipulación y visualización, `Amelia` para diagnóstico de valores faltantes, `janitor` como guardia defensiva en limpieza de nombres, `kableExtra` para presentación de tablas, y `patchwork` y `gridExtra` para composición de gráficos. Todos los análisis son completamente reproducibles a partir del código fuente disponible en el repositorio.

## Extracción, transformación y carga (ETL)

### Carga del conjunto de datos

```{r carga-datos, message=FALSE, warning=FALSE}
library(tidyverse)
library(janitor)
library(Amelia)

datos <- read_csv("data/data_costos.csv")
```

### Verificación de la lectura

Verificamos que el archivo se leyó correctamente inspeccionando las primeras filas, las dimensiones, los nombres de las columnas y la estructura de tipos detectados.

```{r verificacion-lectura}
head(datos, n = 5)
```

```{r dimensiones}
dim(datos)
```

```{r columnas}
colnames(datos)
```

```{r estructura}
str(datos)
```

El conjunto de datos contiene 406 órdenes de producción y 16 variables, conforme a la definición presentada en el capítulo del diccionario de datos. Los tipos detectados por `read_csv` corresponden mayoritariamente a `numeric` y `character`. En la siguiente etapa se ajustan los tipos para que reflejen la naturaleza estadística real de cada variable.

### Conversión de tipos

La inspección de la estructura revela que varias variables están almacenadas con tipos que no corresponden a su naturaleza analítica. 
La variable `periodo` viene como entero `YYYYMM`  , en analisis posteriores se debe convertir a fecha para analisis de temporalidad, en el presente estudio se dejara como texto.
La variable `num_insumos`, restringida a los valores 0, 1 y 2, debe tratarse como factor ordenado. 
Las variables `tipo_equipo`, `categoria_producto`, `equipo_id`, `modalidad_proceso`, `insumo_1` e `insumo_2` deben convertirse a factor para los análisis inferenciales posteriores. 
La variable `insumo_2` requiere además una recodificación explícita de los valores faltantes a una categoría "sin segundo insumo", dado que el `NA` no representa un dato perdido sino una característica estructural de la orden (cuando `num_insumos < 2`).

```{r conversion-tipos}
datos <- datos %>%
  mutate(
    num_insumos = factor(num_insumos, levels = c(0, 1, 2), ordered = TRUE),
    tipo_equipo = as.factor(tipo_equipo),
    categoria_producto = as.factor(categoria_producto),
    equipo_id = as.factor(equipo_id),
    modalidad_proceso = as.factor(modalidad_proceso),
    insumo_1 = as.factor(insumo_1),
    insumo_2 = factor(if_else(is.na(insumo_2), "sin_segundo_insumo", insumo_2))
  )

str(datos)
```

### Identificación de valores faltantes

Identificamos los valores faltantes por columna mediante dos enfoques complementarios. El primero entrega el conteo absoluto por variable; el segundo proporciona una visualización del patrón de ausencias.

```{r na-conteo}
datos %>%
  summarise(across(everything(), ~ sum(is.na(.)), .names = "NA_{.col}"))
```

```{r na-mapa, fig.width=10, fig.height=5}
missmap(datos, main = "Mapa de valores faltantes", 
        col = c("#d62728", "#1f77b4"), legend = TRUE)
```

El conteo y el mapa de ausencias permiten verificar si existen valores faltantes que requieran tratamiento. Conforme a las consultas SQL de origen, los únicos `NA` legítimos corresponden a `insumo_2` cuando `num_insumos < 2`, los cuales fueron recodificados en la etapa anterior como una categoría explícita.

### Advertencias sobre inconsistencias detectadas

Durante la inspección preliminar del dataset se identificaron tres aspectos que conviene declarar antes del análisis exploratorio, para evitar interpretaciones erróneas en etapas posteriores.
`num_insumos`, cuando es 0 , primero cuantificar cuantos casos son y después debe eliminarse porque se tratan de errores de digitación. 
La variable `cantidad_insumo_2` reporta el valor cero cuando `num_insumos` toma valores 0 o 1, es decir, cuando estructuralmente no existe un segundo insumo. Estos ceros no constituyen mediciones de cantidad consumida sino indicadores de ausencia de la categoría, y deben distinguirse de los ceros que pudieran reportarse como cantidad consumida real. La misma consideración aplica a `cantidad_insumo_1` cuando `num_insumos = 0`. Para los análisis posteriores, los estadísticos descriptivos sobre cantidades de insumo se calcularán condicionando sobre la presencia efectiva del insumo correspondiente.
Los costos `costo_transformacion` y `costo_insumo` se interpretan como unidades monetarias por unidad de producto producida, conforme a la definición del ERP. Esta unidad permite comparaciones directas entre órdenes de cualquier tamaño de lote, sin necesidad de transformaciones por escala de producción.