# Metodología {#metodologia}

## Diseño del estudio

Este trabajo corresponde a un **estudio observacional, retrospectivo y transversal** sobre el proceso productivo de una empresa farmacéutica colombiana. Es observacional porque no se manipulan variables sobre el proceso; retrospectivo porque utiliza registros generados durante operaciones ya ejecutadas; y transversal porque captura información de un período acotado sin seguimiento longitudinal de unidades individuales.

La muestra está conformada por 404 órdenes de producción registradas en el sistema ERP durante el período de estudio, extraídas mediante consultas SQL sobre las tablas transaccionales de órdenes, consumos y tiempos, junto con la tabla de costos por período y el maestro de productos. La consolidación se realizó en Excel y posteriormente se exportó a formato CSV para garantizar reproducibilidad y trazabilidad. Las 404 órdenes constituyen una muestra representativa del proceso productivo, en la medida en que cubren la variedad de productos, equipos, modalidades y tamaños de lote habituales del proceso.

**Limitaciones conocidas del dataset:**

- **Sesgo de selección:** se excluyen registros de órdenes anuladas, abortadas o reprocesadas, limitándose exclusivamente a procesos completados.
- **Variabilidad operativa:** la calidad del registro depende de la disciplina del operario en el momento de cierre de la orden en el ERP, lo cual introduce una fuente de error de medición no cuantificable a priori.
- **Imprecisión en consumos:** los insumos se registran en litros equivalentes a un envase estándar; las fracciones menores se estiman visualmente ante la falta de un proceso de pesaje, lo que afecta la precisión de las cantidades reportadas.
- **Base de valoración:** los costos se expresan en unidades monetarias por producto, calculados según la tarifa de costeo del período reportado.

**Aspectos éticos y de confidencialidad.** Los datos provienen de operaciones industriales reales y contienen información sensible para la empresa. Por esta razón, los identificadores de producto, máquina e insumo fueron anonimizados en origen mediante codificación alfanumérica que preserva la estructura analítica sin revelar identidades comerciales.

**Software.** Los análisis se realizan en R versión 4 o superior, con los paquetes `tidyverse` para manipulación y visualización, `Amelia` para diagnóstico de valores faltantes, `janitor` como guardia defensiva en limpieza de nombres, `kableExtra` para presentación de tablas, y `patchwork` y `gridExtra` para composición de gráficos. Todos los análisis son completamente reproducibles a partir del código fuente disponible en el repositorio.

## Extracción, transformación y carga (ETL)

### Carga del conjunto de datos

El archivo CSV exportado desde el consolidado Excel utiliza punto y coma (`;`) como separador de columnas y punto (`.`) como separador decimal. 

```{r carga-datos, message=FALSE, warning=FALSE}
library(tidyverse)
library(janitor)
library(Amelia)

datos <- read_delim("data/data_costos.csv",
                    delim = ";",
                    locale = locale(decimal_mark = ".", encoding = "UTF-8"),
                    show_col_types = FALSE)
```

### Verificación de la lectura

Verificamos que el archivo se leyó correctamente inspeccionando las primeras filas, las dimensiones, los nombres de las columnas y la estructura de tipos detectados.

```{r head}
head(datos, n = 5)
```

```{r dim}
dim(datos)
```

```{r colnames}
colnames(datos)
```

```{r str}
str(datos)
```

El conjunto de datos contiene 404 órdenes de producción y 16 variables, conforme a la definición presentada en el capítulo del diccionario de datos. Los costos `costo_transformacion` y `costo_insumo`, así como las cantidades de insumo, se leyeron correctamente como numéricos de tipo `double`. En la siguiente etapa se ajustan los tipos para que las variables categóricas reflejen su naturaleza estadística real.
El significado, tipo analítico, unidad de medida y rol de cada una de las 16 variables se documenta en detalle en el siguiente capítulo.


### Identificación de valores faltantes

Identificamos valores faltantes en

Identificamos los valores faltantes por columna mediante dos enfoques complementarios. El primero entrega el conteo absoluto por variable; el segundo proporciona una visualización del patrón de ausencias.

```{r na-calculos}

n_filas_inicial <- nrow(datos)
n_vars <- ncol(datos)

conteo_na <- datos %>% 
  summarise(across(everything(), ~ sum(is.na(.)))) %>% 
  pivot_longer(everything(), names_to = "variable", values_to = "n_na")


tabla_na <- conteo_na %>% 
  filter(n_na > 0)
  knitr::kable(tabla_na, caption = "Variables con valores NA") %>% 
  kableExtra::kable_styling(full_width = FALSE)

total_na <- sum(conteo_na$n_na)


```

El conteo absoluto muestra un total de `r total_na` valores faltantes distribuidos en 2 variables del data set (`insumo_1` e `insumo_2`). 

```{r na-calculos_porvariable, echo=FALSE}
n_na_insumo_1 <- conteo_na %>% 
  filter(variable == "insumo_1") %>% 
  pull(n_na)


n_na_insumo_2 <- conteo_na %>% 
  filter(variable == "insumo_2") %>% 
  pull(n_na)

pct_na_insumo_2 <- round(n_na_insumo_2 / n_filas_inicial * 100, 1)


```

- La variable `insumo_1` concentra `r n_na_insumo_1` ausencias.
- La variable `insumo_2` concentra `r n_na_insumo_2` ausencias, equivalentes al `r pct_na_insumo_2`% de las `r n_filas_inicial` órdenes. Conforme a las consultas SQL de origen, estos `NA` no representan datos perdidos sino la ausencia estructural de un segundo insumo cuando `num_insumos < 2`. 
  
```{r cero-conteo}
conteo_ceros <- datos %>% 
  summarise(across(everything(), ~ sum(. == 0, na.rm = TRUE))) %>% 
  pivot_longer(everything(), names_to = "variable", values_to = "n_ceros")
knitr::kable(conteo_ceros, caption = "Variables con valores en cero") %>% 
  kableExtra::kable_styling(full_width = FALSE)
total_ceros <- sum(conteo_ceros$datos)

conteo_vacios <- datos %>% 
  summarise(across(everything(), ~ sum(trimws(.) == "", na.rm = TRUE))) %>% 
  pivot_longer(everything(), names_to = "variable", values_to = "n_vacios")
 knitr::kable(conteo_vacios, caption = "Variables con valores en cero") %>% 
  kableExtra::kable_styling(full_width = FALSE)
total_vacios <- sum(conteo_vacios$datos)
```

Se identifican un total de  `r total_ceros` registros con valores cero los cuales hay que entrar a analizar según la variable, al tratarse de costos, no puede tener costos en cero, o tiempos de proceso en cero. por esto se verifica . 
Hay `r total_vacios` registros vacios.

```{r na-mapa, fig.width=10, fig.height=5}
missmap(datos, main = "Mapa de valores faltantes", 
        col = c("#d62728", "#1f77b4"), legend = TRUE)
```


El resto de variables del dataset no presenta valores faltantes, lo cual es consistente con el proceso de consolidación desde las tablas transaccionales del ERP.


### Conversión de tipos

La inspección de la estructura revela que varias variables están almacenadas con tipos que no corresponden a su naturaleza analítica. 
- La variable `periodo` viene como entero `YYYYMM`; en análisis posteriores se podrá convertir a fecha para análisis de temporalidad, pero en el presente estudio se conserva como texto, dado que no se realizarán análisis de series de tiempo. 
- La variable `num_insumos`, restringida a los valores 0, 1 y 2, se trata como factor ordenado. 
- Las variables `tipo_equipo`, `categoria_producto`, `equipo_id`, `modalidad_proceso`, `insumo_1` e `insumo_2` se convierten a factor para los análisis inferenciales posteriores. 
- La variable `insumo_2` requiere además una recodificación explícita de los valores faltantes a la categoría `sin_segundo_insumo`, dado que el `NA` no representa un dato perdido sino una característica estructural de la orden (cuando `num_insumos < 2`).

```{r conversion-tipos}
datos <- datos %>%
  mutate(
    periodo = as.character(periodo),
    num_insumos = factor(num_insumos, levels = c(0, 1, 2), ordered = TRUE),
    tipo_equipo = as.factor(tipo_equipo),
    categoria_producto = as.factor(categoria_producto),
    equipo_id = as.factor(equipo_id),
    modalidad_proceso = as.factor(modalidad_proceso),
    insumo_1 = as.factor(insumo_1),
    insumo_2 = factor(if_else(is.na(insumo_2), "sin_segundo_insumo", insumo_2))
  )

str(datos)
```


### Eliminación de errores de digitación confirmados

Durante la revisión preliminar del dataset se identificaron registros con `num_insumos = 0`. Tras consulta con el área de operaciones, se confirmó que se trata de errores de digitación en el registro del ERP: toda orden de producción real requiere al menos un insumo activo, por lo que `num_insumos = 0` no corresponde a una configuración operativa válida del proceso. En consecuencia, estos registros se eliminan antes del análisis exploratorio.

Primero cuantificamos cuántos casos afectan:

```{r cuantificar-errores}
datos %>%
  count(num_insumos) %>%
  mutate(porcentaje = round(n / sum(n) * 100, 2))

```
```{r conteos-errores, echo=FALSE}
n_original <- nrow(datos)
n_errores  <- sum(datos$num_insumos == 0)
n_final    <- n_original - n_errores
pct_errores <- round(n_errores / n_original * 100, 1)
```

Se identificaron `r n_errores` órdenes con número de insumos en cero (`r pct_errores`% del total de registros) .

A continuación se eliminan los registros con `num_insumos = 0`:

```{r eliminar-errores}
datos %>%
  filter(num_insumos != 0) %>%
  mutate(num_insumos = droplevels(num_insumos)) -> datos

dim(datos)
```

Después de la eliminación, el dataset analítico queda conformado por `r n_final`  órdenes con al menos un insumo registrado. 

### Consideraciones estructurales de la data

- La variable `cantidad_insumo_2` reporta el valor cero cuando `num_insumos = 1`, es decir, cuando estructuralmente no existe un segundo insumo. Estos ceros no constituyen mediciones de cantidad consumida, sino indicadores de ausencia de la categoría, y deben distinguirse de los ceros que pudieran reportarse como cantidad consumida real en casos donde el insumo sí está presente. Para los análisis posteriores, los estadísticos descriptivos sobre cantidades de insumo se calcularán condicionando sobre la presencia efectiva del insumo correspondiente.

- Los costos `costo_transformacion` y `costo_insumo` se interpretan como unidades monetarias por unidad de producto producida, conforme a la definición del ERP. Esta unidad permite comparaciones directas entre órdenes de cualquier tamaño de lote, sin necesidad de transformaciones por escala de producción.