# Metodología {#metodologia}

Este capítulo documenta el diseño metodológico del estudio, el proceso de obtención de los datos desde el sistema ERP, y los procedimientos de carga, verificación de integridad y depuración aplicados antes del análisis estadístico. Al final del capítulo, el dataset analítico queda conformado por las órdenes de producción que cumplen los criterios de completitud y validez operativa.

## Diseño del estudio

Este trabajo corresponde a un **estudio observacional, retrospectivo y transversal** sobre el proceso productivo de una empresa farmacéutica colombiana. Es observacional porque no se manipulan variables sobre el proceso; retrospectivo porque utiliza registros generados durante operaciones ya ejecutadas; y transversal porque captura información de un período acotado sin seguimiento longitudinal de unidades individuales.

La muestra inicial está conformada por 404 órdenes de producción registradas en el sistema ERP durante el período de estudio, extraídas mediante consultas SQL sobre las tablas transaccionales de órdenes, consumos y tiempos, junto con la tabla de costos por período y el maestro de productos. La consolidación se realizó en Excel y posteriormente se exportó a formato CSV para garantizar reproducibilidad y trazabilidad. Tras la depuración de registros inválidos documentada en la sección 4.2.3, el dataset analítico final queda conformado por las órdenes que cubren la variedad de productos, equipos, modalidades y tamaños de lote habituales del proceso.

**Limitaciones conocidas del dataset:**

- **Sesgo de selección:** se excluyen registros de órdenes anuladas, abortadas o reprocesadas, limitándose exclusivamente a procesos completados.
- **Variabilidad operativa:** la calidad del registro depende de la disciplina del operario en el momento de cierre de la orden en el ERP, lo cual introduce una fuente de error de medición no cuantificable a priori.
- **Imprecisión en consumos:** los insumos se registran en litros equivalentes a un envase estándar; las fracciones menores se estiman visualmente ante la falta de un proceso de pesaje, lo que afecta la precisión de las cantidades reportadas.
- **Base de valoración:** los costos se expresan en unidades monetarias por producto, calculados según la tarifa de costeo del período reportado.

**Aspectos éticos y de confidencialidad.** Los datos provienen de operaciones industriales reales y contienen información sensible para la empresa. Por esta razón, los identificadores de producto, máquina e insumo fueron anonimizados en origen mediante codificación alfanumérica que preserva la estructura analítica sin revelar identidades comerciales.

**Software.** Los análisis se realizan en R versión 4 o superior, con los paquetes `tidyverse` para manipulación y visualización, `Amelia` para diagnóstico de valores faltantes, `janitor` como guardia defensiva en limpieza de nombres, `kableExtra` para presentación de tablas, y `patchwork` y `gridExtra` para composición de gráficos. Todos los análisis son completamente reproducibles a partir del código fuente disponible en el repositorio.

## Extracción, transformación y carga (ETL)

### Carga del conjunto de datos

El archivo CSV exportado desde el consolidado Excel utiliza punto y coma (`;`) como separador de columnas y punto (`.`) como separador decimal. Dado que `read_csv2` asume coma como decimal y `read_csv` asume coma como separador, se utiliza `read_delim` con especificación explícita de ambos parámetros.

```{r carga-datos, message=FALSE, warning=FALSE}
library(tidyverse)
library(janitor)
library(Amelia)

datos <- read_delim("data/data_costos.csv",
                    delim = ";",
                    locale = locale(decimal_mark = ".", encoding = "UTF-8"),
                    show_col_types = FALSE)
```

### Verificación de la lectura

Verificamos que el archivo se leyó correctamente inspeccionando las primeras filas, las dimensiones, los nombres de las columnas y la estructura de tipos detectados.

```{r dims-iniciales, echo=FALSE}
n_filas_inicial <- nrow(datos)
n_vars <- ncol(datos)
```

```{r head}
head(datos, n = 5)
```

```{r dim}
dim(datos)
```

```{r colnames}
colnames(datos)
```

```{r str-inicial}
str(datos)
```

El conjunto de datos contiene `r n_filas_inicial` órdenes de producción y `r n_vars` variables, conforme a la definición presentada en el capítulo del diccionario de datos. Los costos `costo_transformacion` y `costo_insumo`, así como las cantidades de insumo, se leyeron correctamente como numéricos de tipo `double`. El significado, tipo analítico, unidad de medida y rol de cada una de las `r n_vars` variables se documenta en detalle en el siguiente capítulo.

### Revisión de integridad de datos

La revisión de integridad se estructura en tres dimensiones analíticas que pueden solaparse o converger según la naturaleza de las variables:

1. **Cadenas vacías:** marcadores de ausencia implícita en variables de tipo texto.
2. **Valores NA:** ausencia explícita de información en el sistema.
3. **Valores con magnitud cero:** registros presentes en el dataset pero con valor numérico cero. Dado que las variables analizadas corresponden a costos, volúmenes y tiempos de proceso, la presencia de valores cero carece de sustento teórico, ya que no es consistente con la naturaleza de estas magnitudes.

#### Cadenas vacías

```{r conteo-vacios}
conteo_vacios <- datos %>%
  summarise(across(everything(), ~ sum(trimws(as.character(.)) == "", na.rm = TRUE))) %>%
  pivot_longer(everything(), names_to = "variable", values_to = "n_vacios")

total_vacios <- sum(conteo_vacios$n_vacios)

knitr::kable(conteo_vacios, caption = "Conteo de cadenas vacías por variable") %>%
  kableExtra::kable_styling(full_width = FALSE) %>%
  kableExtra::column_spec(1, width = "12em") %>%
  kableExtra::column_spec(2, width = "12em")
```

Se identificaron `r total_vacios` cadenas vacías en el dataset. No se requiere intervención en esta dimensión de integridad.

#### Valores NA

```{r conteo-na}
conteo_na <- datos %>%
  summarise(across(everything(), ~ sum(is.na(.)))) %>%
  pivot_longer(everything(), names_to = "variable", values_to = "n_na")

tabla_na <- conteo_na %>% filter(n_na > 0)

total_na       <- sum(conteo_na$n_na)
n_vars_con_na  <- nrow(tabla_na)
n_na_insumo_1  <- conteo_na %>% filter(variable == "insumo_1") %>% pull(n_na)
n_na_insumo_2  <- conteo_na %>% filter(variable == "insumo_2") %>% pull(n_na)
pct_na_insumo_2 <- round(n_na_insumo_2 / n_filas_inicial * 100, 1)

knitr::kable(tabla_na, caption = "Variables con valores NA") %>%
  kableExtra::kable_styling(full_width = FALSE) %>%
  kableExtra::column_spec(1, width = "12em") %>%
  kableExtra::column_spec(2, width = "12em")
```


El conteo absoluto muestra un total de `r total_na` valores NA distribuidos en `r n_vars_con_na` variables del dataset. La variable `insumo_2` concentra `r n_na_insumo_2` ausencias, equivalentes al `r pct_na_insumo_2`% de las `r n_filas_inicial` órdenes; conforme a las consultas SQL de origen, estos NA no representan datos perdidos sino la ausencia estructural de un segundo insumo cuando `num_insumos < 2`, y se recodifican en la sección 4.2.4 como una categoría explícita. La variable `insumo_1` presenta `r n_na_insumo_1` ausencias, las cuales se investigan en la siguiente sección junto con los valores cero, dado que ambos fenómenos tienden a coincidir en los mismos registros.

#### Valores con magnitud cero

```{r conteo-ceros}
conteo_ceros <- datos %>%
  summarise(across(where(is.numeric), ~ sum(. == 0, na.rm = TRUE))) %>%
  pivot_longer(everything(), names_to = "variable", values_to = "n_ceros")

total_ceros <- sum(conteo_ceros$n_ceros)

knitr::kable(conteo_ceros, caption = "Conteo de valores cero por variable numérica") %>%
  kableExtra::kable_styling(full_width = FALSE) %>%
  kableExtra::column_spec(1, width = "12em") %>%
  kableExtra::column_spec(2, width = "12em")
```

Se identificaron `r total_ceros` registros con valores en cero distribuidos entre las variables numéricas. Los `r conteo_ceros %>% filter(variable == "cantidad_insumo_2") %>% pull(n_ceros)` ceros en `cantidad_insumo_2` coinciden con el total de órdenes que reportan un solo insumo y corresponden a una condición estructural y esperada del dataset, no a mediciones anómalas. A continuación se identifican las órdenes con valores cero en variables distintas de `cantidad_insumo_2`:

```{r casos-con-ceros}
cols_excluir <- c("cantidad_insumo_2")

casos_con_ceros <- datos %>%
  filter(if_any(
    where(is.numeric) & -all_of(cols_excluir),
    ~ . == 0
  )) %>%
  select(id_orden, volumen_lote, costo_transformacion, costo_insumo,
         duracion_proceso, num_insumos) %>%
  arrange(costo_transformacion)

n_casos_cero <- nrow(casos_con_ceros)

knitr::kable(casos_con_ceros,
             caption = "Órdenes con valores cero en variables no estructurales",
             format.args = list(big.mark = "")) %>%
  kableExtra::kable_styling(full_width = FALSE)
```

Se identifican `r n_casos_cero` órdenes de producción con valores cero en variables no estructurales. Tras consulta con el área de operaciones, estas órdenes se clasifican en tres categorías causales:

```{r tabla-causas, echo=FALSE}
tabla_causas <- tribble(
  ~Categoría, ~`Causa operativa`, ~`Órdenes`,
  "Órdenes cerradas sin ejecutar",
    "Volumen, tiempos y consumos en cero; en la práctica no se trabajaron",
    4,
  "Errores de digitación",
    "num_insumos = 0 o cantidad_insumo_1 = NA, configuraciones no válidas del proceso",
    4,
  "Producción no conforme",
    "Recursos consumidos asumidos como merma; no se asignaron al producto conforme",
    1
) %>%
  bind_rows(tibble(Categoría = "**Total**", `Causa operativa` = "", `Órdenes` = 9))

knitr::kable(tabla_causas, caption = "Clasificación operativa de las órdenes con valores cero") %>%
  kableExtra::kable_styling(full_width = FALSE) %>%
  kableExtra::column_spec(1, width = "18em") %>%
  kableExtra::column_spec(2, width = "28em") %>%
  kableExtra::column_spec(3, width = "6em")
```

Las tres categorías representan configuraciones no válidas para el análisis de costo unitario: en los tres casos, el costo del insumo no refleja una producción efectiva del producto conforme, por lo que su inclusión distorsionaría los estadísticos descriptivos y las estimaciones inferenciales posteriores.

#### Eliminación de registros inválidos

Dado que las tres categorías causales convergen en un rasgo común —ausencia de costo de insumo asignable al producto conforme— la variable `costo_insumo == 0`  se adopta como criterio de filtrado.


```{r verificar-criterio}
datos %>%
  count(costo_insumo == 0) %>%
  mutate(porcentaje = round(n / sum(n) * 100, 1))
```

```{r eliminar-invalidos}
datos <- datos %>%
  filter(costo_insumo != 0)

n_filas_final <- nrow(datos)
n_eliminadas  <- n_filas_inicial - n_filas_final
pct_eliminadas <- round(n_eliminadas / n_filas_inicial * 100, 1)

dim(datos)
```

Se eliminaron `r n_eliminadas` órdenes (`r pct_eliminadas`% del total) con `costo_insumo == 0`. El dataset analítico queda conformado por `r n_filas_final` órdenes, las cuales constituyen la base para todos los análisis posteriores.

### Conversión de tipos

Sobre el dataset ya depurado se ajustan los tipos de las variables cuya representación por defecto no corresponde a su naturaleza analítica:

- La variable `periodo` viene como entero `YYYYMM`; en análisis posteriores se podrá convertir a fecha para análisis de temporalidad, pero en el presente estudio se conserva como texto, dado que no se realizarán análisis de series de tiempo.
- La variable `num_insumos`, restringida a los valores 1 y 2, se trata como factor ordenado.
- Las variables `tipo_equipo`, `categoria_producto`, `equipo_id`, `modalidad_proceso`, `insumo_1` e `insumo_2` se convierten a factor para los análisis inferenciales posteriores.
- La variable `insumo_2` requiere además una recodificación explícita de los valores faltantes a la categoría `sin_segundo_insumo`, dado que el NA no representa un dato perdido sino una característica estructural de la orden (cuando `num_insumos < 2`).

```{r conversion-tipos}
datos <- datos %>%
  mutate(
    periodo            = as.character(periodo),
    num_insumos        = factor(num_insumos, levels = c(1, 2), ordered = TRUE),
    tipo_equipo        = as.factor(tipo_equipo),
    categoria_producto = as.factor(categoria_producto),
    equipo_id          = as.factor(equipo_id),
    modalidad_proceso  = as.factor(modalidad_proceso),
    insumo_1           = as.factor(insumo_1),
    insumo_2           = factor(if_else(is.na(insumo_2), "sin_segundo_insumo", insumo_2))
  )

str(datos)
```

Tras la conversión, las variables categóricas quedan representadas como factores, el factor ordenado `num_insumos` preserva la jerarquía natural de sus niveles, y la categoría `sin_segundo_insumo` de `insumo_2` absorbe las ausencias estructurales sin pérdida de observaciones.

### Consideraciones estructurales para el análisis

Antes de proceder al análisis exploratorio se documentan dos aspectos estructurales del dataset depurado que, si no se declaran explícitamente, pueden inducir interpretaciones erróneas.

Primero, la variable `cantidad_insumo_2` reporta el valor cero cuando `num_insumos = 1`, es decir, cuando estructuralmente no existe un segundo insumo. Estos ceros no constituyen mediciones de cantidad consumida, sino indicadores de ausencia de la categoría, y deben distinguirse de los ceros que pudieran reportarse como cantidad consumida real en casos donde el insumo sí esté presente. Para los análisis posteriores, los estadísticos descriptivos sobre cantidades de insumo se calcularán condicionando sobre la presencia efectiva del insumo correspondiente.

Segundo, los costos `costo_transformacion` y `costo_insumo` se interpretan como unidades monetarias por unidad de producto producida, conforme a la definición del ERP. Esta unidad permite comparaciones directas entre órdenes de cualquier tamaño de lote, sin necesidad de transformaciones por escala de producción.

El dataset analítico final está conformado por `r n_filas_final` órdenes de producción, que constituyen la base para el análisis exploratorio e inferencial desarrollado en los capítulos siguientes.