# Análisis Exploratorio de Datos {#eda}

El Análisis Exploratorio de Datos (EDA) busca dar una primera lectura al comportamiento de las variables del estudio, apoyándose tanto en resúmenes numéricos como en representaciones gráficas. A partir de esto, se pretende reconocer cómo varían los datos, ubicar posibles valores atípicos y, sobre todo, plantear hipótesis que después puedan examinarse con mayor rigor en el análisis inferencial.
## Carga del dataset analítico

Se carga el dataset depurado y con tipos ajustados. El archivo RDS preserva los factores, el factor ordenado `num_insumos` y la recodificación de `insumo_2`, de modo que este capítulo puede ejecutarse de forma autónoma.

```{r eda-setup, message=FALSE, warning=FALSE}
library(tidyverse)
library(patchwork)
library(gridExtra)
library(knitr)
library(kableExtra)

datos <- readRDS("data/data_costos_limpio.rds")
```

```{r eda-dims, echo=FALSE}
n_obs <- nrow(datos)
n_vars <- ncol(datos)
```

El dataset analítico contiene `r n_obs` órdenes de producción y `r n_vars` variables.

## Análisis univariado de las variables respuesta

Las tres variables respuesta del estudio son `costo_transformacion` (costo de conversión por unidad producida), `costo_insumo` (costo de materias primas por unidad producida) y su agregado `costo_unitario_total`. Se analizan en paralelo porque responden a lógicas operativas distintas: el costo de transformación refleja eficiencia de máquina y proceso, mientras que el costo de insumo refleja decisiones de formulación y consumo de materias primas.

```{r costo-total-derivado}
datos <- datos %>%
  mutate(costo_unitario_total = costo_transformacion + costo_insumo)
```

### costo_transformacion

```{r resumen-ct, echo=TRUE}
datos %>%
  summarise(
    n       = length(costo_transformacion),
    media   = mean(costo_transformacion),
    ds      = sd(costo_transformacion),
    `50%`   = median(costo_transformacion),
    minimo  = min(costo_transformacion),
    maximo  = max(costo_transformacion),
    Q1      = quantile(costo_transformacion, 0.25),
    Q3      = quantile(costo_transformacion, 0.75),
    IQR     = IQR(costo_transformacion)
  ) -> resumen_ct

knitr::kable(resumen_ct, caption = "Resumen del costo de transformacion") %>%
  kableExtra::kable_styling(full_width = FALSE) 


```

```{r resumen-ct-calc, echo=FALSE}
ct_media   <- resumen_ct$media
ct_ds      <- resumen_ct$ds
ct_med     <- resumen_ct$`50%`
ct_min     <- resumen_ct$minimo
ct_max     <- resumen_ct$maximo
ct_iqr     <- resumen_ct$IQR
ct_cv      <- ct_ds / ct_media * 100
```

La variable `costo_transformacion` se analizó a partir de `r n_obs` órdenes de producción. 
Se obtuvo un costo medio de conversión por unidad de `r round(ct_media, 2)` UM/unidad (DS = `r round(ct_ds, 2)` UM/unidad), con un coeficiente de variación de `r round(ct_cv, 1)`%. El 50% de las órdenes presenta un costo de conversión por debajo de `r round(ct_med, 2)` UM/unidad. 
La desviación estándar alcanza `r round(ct_ds,2)`, lo que equivale a un coeficiente de variación de `r round(ct_cv,1)`%. Quiere decir que los costos fluctúan de manera importante respecto al promedio. 
El rango intercuartílico (r round(ct_iqr,2)) indica que la mitad central de los datos se sitúa en un intervalo relativamente acotado, lo que describe el comportamiento típico del proceso.
Sin embargo, los extremos revela algo distinto. Mientras el valor mínimo (`r round(ct_min,2`) se mantiene dentro de lo esperado, el máximo (r round(ct_max,2)) se encuentra considerablemente alejado del resto. Este comportamiento puede sugerir la presencia de valores atípicos en la parte superior de la distribución, generando una cola hacia la derecha.
En términos prácticos, esto significa que la mayoría de los procesos operan en niveles de costo relativamente estables, pero existen casos puntuales significativamente más costosos. Estos valores extremos pueden responder a procesos más complejos o a posibles inconsistencias en los datos, por lo que requieren un análisis específico antes de su inclusión en modelos o decisiones operativas.

```{r hist-ct, fig.width=9, fig.height=4.5}
datos %>%
  ggplot(aes(x = costo_transformacion)) +
  geom_histogram(aes(y = after_stat(density)),
                 bins = 30,
                 fill = "#2c7fb8",
                 color = "white",
                 alpha = 0.6) +
  geom_density(color = "darkblue", linewidth = 1.2) +

  # Líneas verticales
  geom_vline(xintercept = resumen_ct$media,   linetype = "dashed",  linewidth = 0.8) +
  geom_vline(xintercept = resumen_ct$`50%`,   linetype = "dashed",  linewidth = 0.8) +
  geom_vline(xintercept = resumen_ct$minimo,  linetype = "dotdash", linewidth = 0.7) +
  geom_vline(xintercept = resumen_ct$maximo,  linetype = "dotdash", linewidth = 0.7) +
  geom_vline(xintercept = as.numeric(resumen_ct$Q1), linetype = "dotted", linewidth = 0.8) +
  geom_vline(xintercept = as.numeric(resumen_ct$Q3), linetype = "dotted", linewidth = 0.8) +

  labs(x = "Costo de transformación (UM/unidad)",
       y = "Densidad") +
  theme_bw() +
  facet_grid(. ~ "Distribución del costo de transformación")
```

El histograma confirma  lo observado en las estadísticas descriptivas. El núcleo de la distribución se concentra claramente alrededor de r round(ct_media,2), con una densidad máxima cercana a los 25–30 UM. Esta región coincide con la mediana (r round(ct_med,2)) y el rango intercuartílico, lo que indica que el comportamiento típico del proceso está bien definido y es relativamente estable.

Sin embargo, la forma de la distribución no es simétrica. Se observa una cola derecha prolongada, que se extiende hasta valores cercanos a r round(ct_max,0). Esta asimetría implica que, aunque la mayoría de los costos son moderados, existe una proporción pequeña de observaciones con costos significativamente más altos.

Adicionalmente, aparece un leve segundo abultamiento en valores bajos (≈ 5–15 UM). Esto sugiere la posible existencia de subgrupos dentro del proceso, es decir, no todos los registros provienen del mismo mecanismo generador de costos. Podrían coexistir:

procesos simples o de baja complejidad (costos bajos)
procesos estándar (zona central)
procesos excepcionales o más complejos (cola derecha)

Desde una perspectiva de modelado, esto tiene implicaciones claras:

La distribución no es normal → modelos que asumen normalidad pueden ser inadecuados.
La cola derecha puede influir fuertemente en estimaciones basadas en la media.
La posible multimodalidad sugiere heterogeneidad no explicada → variables como tipo de equipo, producto o modalidad de proceso pueden estar segmentando el comportamiento.

En términos operativos, el sistema no solo presenta variabilidad, sino también estructura interna: no es un proceso homogéneo, sino una mezcla de dinámicas distintas que conviene separar antes de cualquier inferencia o optimización.

```{r box-ct, fig.width=7, fig.height=4}
datos %>%
  ggplot(aes(x = "", y = costo_transformacion)) +
  geom_boxplot(fill = "#a6cee3", color = "#1f78b4", outlier.color = "red") +
  stat_summary(fun = mean, geom = "point", shape = 20, size = 3, color = "black") +
  labs(x = "",
       y = "Costo de transformación (UM/unidad)") +
  theme_bw() +
  facet_grid(. ~ "Boxplot del costo de transformación")
```

El histograma y el boxplot evidencian una distribución asimétrica hacia valores altos, con presencia de órdenes extremas que se destacan sobre el bigote superior. La distancia entre la media y el 50% sugiere que la media está influida por la cola derecha, por lo que los análisis inferenciales posteriores deben contemplar transformaciones o pruebas robustas.

### costo_insumo

```{r resumen-ci, echo=TRUE}
datos %>%
  summarise(
    n       = length(costo_insumo),
    media   = mean(costo_insumo),
    ds      = sd(costo_insumo),
    `50%`   = median(costo_insumo),
    minimo  = min(costo_insumo),
    maximo  = max(costo_insumo),
    Q1      = quantile(costo_insumo, 0.25),
    Q3      = quantile(costo_insumo, 0.75),
    IQR     = IQR(costo_insumo)
  ) -> resumen_ci
resumen_ci
```

```{r resumen-ci-calc, echo=FALSE}
ci_media  <- resumen_ci$media
ci_ds     <- resumen_ci$ds
ci_med    <- resumen_ci$`50%`
ci_min    <- resumen_ci$minimo
ci_max    <- resumen_ci$maximo
ci_iqr    <- resumen_ci$IQR
ci_cv     <- ci_ds / ci_media * 100
```

El costo de insumo promedio es de `r round(ci_media, 2)` UM/unidad (DS = `r round(ci_ds, 2)` UM/unidad), con un coeficiente de variación de `r round(ci_cv, 1)`%. El 50% de las órdenes tiene un costo de insumo por debajo de `r round(ci_med, 2)` UM/unidad, con un mínimo de `r round(ci_min, 2)` y un máximo de `r round(ci_max, 2)` UM/unidad. El rango intercuartílico es de `r round(ci_iqr, 2)` UM/unidad.

```{r hist-box-ci, fig.width=11, fig.height=4.5}
p_hist_ci <- datos %>%
  ggplot(aes(x = costo_insumo)) +
  geom_histogram(aes(y = after_stat(density)),
                 bins = 30,
                 fill = "#2ca02c",
                 color = "white",
                 alpha = 0.6) +
  geom_density(color = "darkgreen", linewidth = 1.2) +
  labs(x = "Costo de insumo (UM/unidad)", y = "Densidad") +
  theme_bw() +
  facet_grid(. ~ "Distribución del costo de insumo")

p_box_ci <- datos %>%
  ggplot(aes(x = "", y = costo_insumo)) +
  geom_boxplot(fill = "#b2df8a", color = "#33a02c", outlier.color = "red") +
  stat_summary(fun = mean, geom = "point", shape = 20, size = 3, color = "black") +
  labs(x = "", y = "Costo de insumo (UM/unidad)") +
  theme_bw() +
  facet_grid(. ~ "Boxplot del costo de insumo")

p_hist_ci + p_box_ci
```

### costo_unitario_total

La variable `costo_unitario_total` se deriva como la suma de `costo_transformacion` y `costo_insumo`, y representa el costo total por unidad de producto conforme a la definición del ERP.

```{r resumen-ctot, echo=TRUE}
datos %>%
  summarise(
    n       = length(costo_unitario_total),
    media   = mean(costo_unitario_total),
    ds      = sd(costo_unitario_total),
    `50%`   = median(costo_unitario_total),
    minimo  = min(costo_unitario_total),
    maximo  = max(costo_unitario_total),
    Q1      = quantile(costo_unitario_total, 0.25),
    Q3      = quantile(costo_unitario_total, 0.75),
    IQR     = IQR(costo_unitario_total)
  ) -> resumen_ctot
resumen_ctot
```

```{r resumen-ctot-calc, echo=FALSE}
cu_media  <- resumen_ctot$media
cu_ds     <- resumen_ctot$ds
cu_med    <- resumen_ctot$`50%`
cu_min    <- resumen_ctot$minimo
cu_max    <- resumen_ctot$maximo
cu_iqr    <- resumen_ctot$IQR
cu_cv     <- cu_ds / cu_media * 100

prop_ct <- round(ct_media / cu_media * 100, 1)
prop_ci <- round(ci_media / cu_media * 100, 1)
```

El costo unitario total promedio es de `r round(cu_media, 2)` UM/unidad (DS = `r round(cu_ds, 2)`), con un coeficiente de variación de `r round(cu_cv, 1)`%. De este promedio, el `r prop_ct`% corresponde al costo de transformación y el `r prop_ci`% al costo de insumo. El 50% de las órdenes presenta un costo unitario total por debajo de `r round(cu_med, 2)` UM/unidad, con un rango entre `r round(cu_min, 2)` y `r round(cu_max, 2)`.

```{r hist-box-ctot, fig.width=11, fig.height=4.5}
p_hist_ct <- datos %>%
  ggplot(aes(x = costo_unitario_total)) +
  geom_histogram(aes(y = after_stat(density)),
                 bins = 30,
                 fill = "#8856a7",
                 color = "white",
                 alpha = 0.6) +
  geom_density(color = "#4d004b", linewidth = 1.2) +
  labs(x = "Costo unitario total (UM/unidad)", y = "Densidad") +
  theme_bw() +
  facet_grid(. ~ "Distribución del costo unitario total")

p_box_ct <- datos %>%
  ggplot(aes(x = "", y = costo_unitario_total)) +
  geom_boxplot(fill = "#bcbddc", color = "#756bb1", outlier.color = "red") +
  stat_summary(fun = mean, geom = "point", shape = 20, size = 3, color = "black") +
  labs(x = "", y = "Costo unitario total (UM/unidad)") +
  theme_bw() +
  facet_grid(. ~ "Boxplot del costo unitario total")

p_hist_ct + p_box_ct
```

El costo unitario total hereda la asimetría de sus dos componentes. La estructura de costos está dominada por el componente de transformación, que representa aproximadamente `r prop_ct`% del costo total promedio, frente al `r prop_ci`% del costo de insumo.

## Análisis univariado de variables numéricas predictoras

Las variables numéricas predictoras son `volumen_lote`, `duracion_proceso`, `cantidad_insumo_1` y `cantidad_insumo_2`. Para las cantidades de insumo, los estadísticos descriptivos se calculan condicionando sobre la presencia efectiva del insumo correspondiente, conforme a la advertencia estructural documentada en el capítulo de metodología.

```{r resumen-num-predictoras}
datos %>%
  summarise(
    n = length(volumen_lote),
    media = mean(volumen_lote),
    ds = sd(volumen_lote),
    `50%` = median(volumen_lote),
    minimo = min(volumen_lote),
    maximo = max(volumen_lote),
    Q1 = quantile(volumen_lote, 0.25),
    Q3 = quantile(volumen_lote, 0.75),
    IQR = IQR(volumen_lote)
  ) %>%
  mutate(variable = "volumen_lote") -> var_num_vol

datos %>%
  summarise(
    n = length(duracion_proceso),
    media = mean(duracion_proceso),
    ds = sd(duracion_proceso),
    `50%` = median(duracion_proceso),
    minimo = min(duracion_proceso),
    maximo = max(duracion_proceso),
    Q1 = quantile(duracion_proceso, 0.25),
    Q3 = quantile(duracion_proceso, 0.75),
    IQR = IQR(duracion_proceso)
  ) %>%
  mutate(variable = "duracion_proceso") -> var_num_dur

datos %>%
  filter(num_insumos >= 1) %>%
  summarise(
    n = length(cantidad_insumo_1),
    media = mean(cantidad_insumo_1),
    ds = sd(cantidad_insumo_1),
    `50%` = median(cantidad_insumo_1),
    minimo = min(cantidad_insumo_1),
    maximo = max(cantidad_insumo_1),
    Q1 = quantile(cantidad_insumo_1, 0.25),
    Q3 = quantile(cantidad_insumo_1, 0.75),
    IQR = IQR(cantidad_insumo_1)
  ) %>%
  mutate(variable = "cantidad_insumo_1") -> var_num_ci1

datos %>%
  filter(num_insumos == 2) %>%
  summarise(
    n = length(cantidad_insumo_2),
    media = mean(cantidad_insumo_2),
    ds = sd(cantidad_insumo_2),
    `50%` = median(cantidad_insumo_2),
    minimo = min(cantidad_insumo_2),
    maximo = max(cantidad_insumo_2),
    Q1 = quantile(cantidad_insumo_2, 0.25),
    Q3 = quantile(cantidad_insumo_2, 0.75),
    IQR = IQR(cantidad_insumo_2)
  ) %>%
  mutate(variable = "cantidad_insumo_2") -> var_num_ci2

bind_rows(var_num_vol, var_num_dur, var_num_ci1, var_num_ci2) %>%
  select(variable, everything())
```

```{r box-num-predictoras, fig.width=11, fig.height=7}
p_vol <- datos %>%
  ggplot(aes(x = "", y = volumen_lote)) +
  geom_boxplot(fill = "#1f77b4", alpha = 0.7) +
  stat_summary(fun = mean, geom = "point", shape = 18, size = 4, color = "black") +
  labs(title = "Distribución del volumen de lote", y = "Unidades", x = "") +
  theme_bw()

p_dur <- datos %>%
  ggplot(aes(x = "", y = duracion_proceso)) +
  geom_boxplot(fill = "#2ca02c", alpha = 0.7) +
  stat_summary(fun = mean, geom = "point", shape = 18, size = 4, color = "black") +
  labs(title = "Distribución de la duración de proceso", y = "Horas", x = "") +
  theme_bw()

p_ci1 <- datos %>%
  filter(num_insumos >= 1) %>%
  ggplot(aes(x = "", y = cantidad_insumo_1)) +
  geom_boxplot(fill = "#ff7f0e", alpha = 0.7) +
  stat_summary(fun = mean, geom = "point", shape = 18, size = 4, color = "black") +
  labs(title = "Cantidad de insumo 1 (órdenes con insumo)",
       y = "Litros equivalentes", x = "") +
  theme_bw()

p_ci2 <- datos %>%
  filter(num_insumos == 2) %>%
  ggplot(aes(x = "", y = cantidad_insumo_2)) +
  geom_boxplot(fill = "#9467bd", alpha = 0.7) +
  stat_summary(fun = mean, geom = "point", shape = 18, size = 4, color = "black") +
  labs(title = "Cantidad de insumo 2 (órdenes con segundo insumo)",
       y = "Litros equivalentes", x = "") +
  theme_bw()

(p_vol + p_dur) / (p_ci1 + p_ci2)
```

La interpretación detallada de cada distribución queda como ejercicio del lector. Los puntos clave a destacar son la amplitud de rango de `volumen_lote`, la presencia de colas en `duracion_proceso`, y la heterogeneidad de escala en las cantidades de insumo, consistente con la advertencia del capítulo de metodología sobre la posible diferencia de unidades entre tipos de insumo.

## Análisis univariado de variables categóricas predictoras

```{r tabla-categoricas}
vars_cat <- c("tipo_equipo", "equipo_id", "categoria_producto",
              "modalidad_proceso", "num_insumos", "insumo_1", "insumo_2")

tabla_cat <- map_dfr(vars_cat, function(v) {
  datos %>%
    count(.data[[v]], name = "Frecuencia") %>%
    mutate(
      Porcentaje = round(Frecuencia / sum(Frecuencia) * 100, 2),
      Variable = v,
      Categoria = as.character(.data[[v]])
    ) %>%
    select(Variable, Categoria, Frecuencia, Porcentaje)
})

tabla_cat
```

```{r freq-tipo-equipo-calc, echo=FALSE}
freq_te <- tabla_cat %>% filter(Variable == "tipo_equipo") %>% arrange(desc(Frecuencia))
te_dom_cat <- freq_te$Categoria[1]
te_dom_pct <- freq_te$Porcentaje[1]
n_niveles_equipo <- datos %>% distinct(equipo_id) %>% nrow()
n_niveles_cat   <- datos %>% distinct(categoria_producto) %>% nrow()
```

El tipo de equipo dominante es `r te_dom_cat`, que concentra el `r te_dom_pct`% de las órdenes. La variable `equipo_id` tiene `r n_niveles_equipo` niveles distintos y `categoria_producto` tiene `r n_niveles_cat` niveles, lo cual exigirá tratamiento cuidadoso en los análisis inferenciales posteriores para evitar celdas con pocas observaciones.

```{r bar-tipo-equipo, fig.width=8, fig.height=4.5}
tabla_te <- tabla_cat %>%
  filter(Variable == "tipo_equipo") %>%
  mutate(Etiqueta = paste0(Frecuencia, " (", Porcentaje, "%)"))

tabla_te %>%
  ggplot(aes(x = Categoria, y = Frecuencia)) +
  geom_col(fill = "#008B8B", width = 0.6) +
  geom_text(aes(label = Etiqueta), vjust = -0.5, size = 4) +
  scale_y_continuous(expand = expansion(mult = c(0, 0.15))) +
  labs(x = "Tipo de equipo", y = "Frecuencia (Porcentaje)") +
  theme_bw(base_size = 13) +
  facet_wrap(~ "Distribución de la variable tipo_equipo")
```

```{r bar-modalidad, fig.width=8, fig.height=4.5}
tabla_mod <- tabla_cat %>%
  filter(Variable == "modalidad_proceso") %>%
  mutate(Etiqueta = paste0(Frecuencia, " (", Porcentaje, "%)"))

tabla_mod %>%
  ggplot(aes(x = Categoria, y = Frecuencia)) +
  geom_col(fill = "#008B8B", width = 0.6) +
  geom_text(aes(label = Etiqueta), vjust = -0.5, size = 4) +
  scale_y_continuous(expand = expansion(mult = c(0, 0.15))) +
  labs(x = "Modalidad de proceso", y = "Frecuencia (Porcentaje)") +
  theme_bw(base_size = 13) +
  facet_wrap(~ "Distribución de la variable modalidad_proceso")
```

```{r bar-num-insumos, fig.width=8, fig.height=4.5}
tabla_ni <- tabla_cat %>%
  filter(Variable == "num_insumos") %>%
  mutate(Etiqueta = paste0(Frecuencia, " (", Porcentaje, "%)"))

tabla_ni %>%
  ggplot(aes(x = Categoria, y = Frecuencia)) +
  geom_col(fill = "#008B8B", width = 0.6) +
  geom_text(aes(label = Etiqueta), vjust = -0.5, size = 4) +
  scale_y_continuous(expand = expansion(mult = c(0, 0.15))) +
  labs(x = "Número de insumos", y = "Frecuencia (Porcentaje)") +
  theme_bw(base_size = 13) +
  facet_wrap(~ "Distribución de la variable num_insumos")
```

La construcción de los gráficos de barras para las variables categóricas restantes (`equipo_id`, `categoria_producto`, `insumo_1`, `insumo_2`) se deja como ejercicio, empleando el mismo patrón de `geom_col` con etiquetas.

## Análisis bivariado: variables respuesta vs predictoras numéricas

### Diagramas de dispersión

```{r scatter-vol-ct, fig.width=9, fig.height=4.5}
datos %>%
  ggplot(aes(x = volumen_lote, y = costo_transformacion)) +
  geom_point(alpha = 0.4, color = "#1E90FF") +
  geom_smooth(method = "lm", formula = y ~ x, se = FALSE, color = "red") +
  labs(x = "Volumen de lote (unidades)",
       y = "Costo de transformación (UM/unidad)") +
  theme_bw() +
  facet_grid(. ~ "Dispersión entre volumen_lote y costo_transformacion")
```

```{r scatter-dur-ct, fig.width=9, fig.height=4.5}
datos %>%
  ggplot(aes(x = duracion_proceso, y = costo_transformacion)) +
  geom_point(alpha = 0.4, color = "#1E90FF") +
  geom_smooth(method = "lm", formula = y ~ x, se = FALSE, color = "red") +
  labs(x = "Duración del proceso (horas)",
       y = "Costo de transformación (UM/unidad)") +
  theme_bw() +
  facet_grid(. ~ "Dispersión entre duracion_proceso y costo_transformacion")
```

### Correlaciones

```{r matriz-correlacion}
datos %>%
  select(costo_transformacion, costo_insumo, costo_unitario_total,
         volumen_lote, duracion_proceso,
         cantidad_insumo_1, cantidad_insumo_2) %>%
  cor(use = "pairwise.complete.obs", method = "pearson") %>%
  round(3)
```

```{r matriz-spearman}
datos %>%
  select(costo_transformacion, costo_insumo, costo_unitario_total,
         volumen_lote, duracion_proceso,
         cantidad_insumo_1, cantidad_insumo_2) %>%
  cor(use = "pairwise.complete.obs", method = "spearman") %>%
  round(3)
```

Las matrices de correlación se presentan en paralelo (Pearson y Spearman) siguiendo la recomendación metodológica de distinguir asociaciones lineales de asociaciones monótonas. Las correlaciones altas entre pares de predictoras deben considerarse en el capítulo de inferencia para evitar problemas de multicolinealidad.

**Ejercicio.** Construir los diagramas de dispersión para `costo_insumo` y `costo_unitario_total` frente a las cuatro predictoras numéricas, e interpretar las asociaciones observadas con apoyo en las matrices de correlación.

## Análisis bivariado: variables respuesta vs predictoras categóricas

### Tablas resumen por tipo de equipo

```{r resumen-bivariado-ct}
datos %>%
  group_by(tipo_equipo) %>%
  summarise(
    n = length(costo_transformacion),
    media = mean(costo_transformacion),
    ds = sd(costo_transformacion),
    `50%` = median(costo_transformacion),
    minimo = min(costo_transformacion),
    maximo = max(costo_transformacion),
    Q1 = quantile(costo_transformacion, 0.25),
    Q3 = quantile(costo_transformacion, 0.75),
    IQR = IQR(costo_transformacion),
    .groups = "drop"
  )
```

```{r resumen-bivariado-ci}
datos %>%
  group_by(tipo_equipo) %>%
  summarise(
    n = length(costo_insumo),
    media = mean(costo_insumo),
    ds = sd(costo_insumo),
    `50%` = median(costo_insumo),
    minimo = min(costo_insumo),
    maximo = max(costo_insumo),
    Q1 = quantile(costo_insumo, 0.25),
    Q3 = quantile(costo_insumo, 0.75),
    IQR = IQR(costo_insumo),
    .groups = "drop"
  )
```

### Boxplots por tipo de equipo

```{r box-ct-te, fig.width=9, fig.height=4.5}
datos %>%
  ggplot(aes(x = tipo_equipo, y = costo_transformacion)) +
  geom_boxplot(fill = "#87CEFA", outlier.colour = "red", outlier.shape = 16) +
  stat_summary(fun = mean, geom = "point", shape = 18, size = 3, color = "darkblue") +
  labs(x = "Tipo de equipo",
       y = "Costo de transformación (UM/unidad)") +
  theme_bw() +
  facet_grid(. ~ "Costo de transformación por tipo de equipo")
```

```{r box-ci-te, fig.width=9, fig.height=4.5}
datos %>%
  ggplot(aes(x = tipo_equipo, y = costo_insumo)) +
  geom_boxplot(fill = "#b2df8a", outlier.colour = "red", outlier.shape = 16) +
  stat_summary(fun = mean, geom = "point", shape = 18, size = 3, color = "darkgreen") +
  labs(x = "Tipo de equipo",
       y = "Costo de insumo (UM/unidad)") +
  theme_bw() +
  facet_grid(. ~ "Costo de insumo por tipo de equipo")
```

```{r box-ctot-mod, fig.width=9, fig.height=4.5}
datos %>%
  ggplot(aes(x = modalidad_proceso, y = costo_unitario_total)) +
  geom_boxplot(fill = "#bcbddc", outlier.colour = "red", outlier.shape = 16) +
  stat_summary(fun = mean, geom = "point", shape = 18, size = 3, color = "#4d004b") +
  labs(x = "Modalidad de proceso",
       y = "Costo unitario total (UM/unidad)") +
  theme_bw() +
  facet_grid(. ~ "Costo unitario total por modalidad de proceso")
```

**Ejercicio.** Replicar el análisis bivariado anterior para las variables categóricas `categoria_producto`, `num_insumos`, `insumo_1` e `insumo_2`, e interpretar los patrones observados con respecto a las tres variables respuesta.

## Variables derivadas

Se construye la variable derivada `velocidad_produccion` como el cociente entre `volumen_lote` y `duracion_proceso`, expresada en unidades por hora. Esta métrica resume la productividad del proceso por orden y se incluye aquí porque su interpretación requiere haber analizado antes las dos variables que la componen.

```{r derivadas}
datos <- datos %>%
  mutate(velocidad_produccion = volumen_lote / duracion_proceso)
```

```{r resumen-vp}
datos %>%
  summarise(
    n = length(velocidad_produccion),
    media = mean(velocidad_produccion),
    ds = sd(velocidad_produccion),
    `50%` = median(velocidad_produccion),
    minimo = min(velocidad_produccion),
    maximo = max(velocidad_produccion),
    Q1 = quantile(velocidad_produccion, 0.25),
    Q3 = quantile(velocidad_produccion, 0.75),
    IQR = IQR(velocidad_produccion)
  ) -> resumen_vp
resumen_vp
```

```{r resumen-vp-calc, echo=FALSE}
vp_media <- resumen_vp$media
vp_med   <- resumen_vp$`50%`
vp_max   <- resumen_vp$maximo
vp_min   <- resumen_vp$minimo
```

La velocidad de producción media es de `r round(vp_media, 1)` unidades/hora, con un valor 50% de `r round(vp_med, 1)` unidades/hora y un rango entre `r round(vp_min, 1)` y `r round(vp_max, 1)`. Esta variable se utilizará en el capítulo de análisis inferencial para evaluar su asociación con el costo de transformación como proxy de eficiencia del proceso.

```{r hist-vp, fig.width=9, fig.height=4.5}
datos %>%
  ggplot(aes(x = velocidad_produccion)) +
  geom_histogram(aes(y = after_stat(density)),
                 bins = 30,
                 fill = "#ff7f0e",
                 color = "white",
                 alpha = 0.6) +
  geom_density(color = "#d95f02", linewidth = 1.2) +
  labs(x = "Velocidad de producción (unidades/hora)",
       y = "Densidad") +
  theme_bw() +
  facet_grid(. ~ "Distribución de la velocidad de producción")
```