# Análisis Exploratorio de Datos {#eda}

El Análisis Exploratorio de Datos (EDA) busca dar una primera lectura al comportamiento de las variables del estudio, apoyándose tanto en resúmenes numéricos como en representaciones gráficas. A partir de esto, se pretende reconocer cómo varían los datos, ubicar posibles valores atípicos y, sobre todo, plantear hipótesis que después puedan examinarse con mayor rigor en el análisis inferencial.
## Carga del dataset analítico

Se carga el dataset depurado y con tipos ajustados. El archivo RDS preserva los factores, el factor ordenado `num_insumos` y la recodificación de `insumo_2`, de modo que este capítulo puede ejecutarse de forma autónoma.

```{r eda-setup, message=FALSE, warning=FALSE}
library(tidyverse)
library(patchwork)
library(gridExtra)
library(knitr)
library(kableExtra)

datos <- readRDS("data/data_costos_limpio.rds")
```

```{r eda-dims, echo=FALSE}
n_obs <- nrow(datos)
n_vars <- ncol(datos)
```

El dataset analítico contiene `r n_obs` órdenes de producción y `r n_vars` variables.

## Análisis univariado de los costos

Las tres variables respuesta del estudio son `costo_transformacion` (costo de conversión por unidad producida), `costo_insumo` (costo de materias primas por unidad producida) y su agregado `costo_unitario_total`. Se analizan en paralelo porque responden a lógicas operativas distintas: el costo de transformación refleja eficiencia de máquina y proceso, mientras que el costo de insumo refleja decisiones de formulación y consumo de materias primas.

```{r costo-total-derivado}
datos <- datos %>%
  mutate(costo_unitario_total = costo_transformacion + costo_insumo)
```



### costo_transformacion

```{r resumen-ct, echo=TRUE}
datos %>%
  summarise(
    n       = length(costo_transformacion),
    media   = mean(costo_transformacion),
    ds      = sd(costo_transformacion),
    `50%`   = median(costo_transformacion),
    minimo  = min(costo_transformacion),
    maximo  = max(costo_transformacion),
    Q1      = quantile(costo_transformacion, 0.25),
    Q3      = quantile(costo_transformacion, 0.75),
    IQR     = IQR(costo_transformacion)
  ) -> resumen_ct

knitr::kable(resumen_ct, caption = "Resumen del costo de transformacion") %>%
  kableExtra::kable_styling(full_width = FALSE) 


```

```{r resumen-ct-calc, echo=FALSE}
ct_media   <- resumen_ct$media
ct_ds      <- resumen_ct$ds
ct_med     <- resumen_ct$`50%`
ct_min     <- resumen_ct$minimo
ct_max     <- resumen_ct$maximo
ct_iqr     <- resumen_ct$IQR
ct_cv      <- ct_ds / ct_media * 100
```

La variable `costo_transformacion` se analizó a partir de `r n_obs` órdenes de producción. 
Se obtuvo un costo medio de conversión por unidad de `r round(ct_media, 2)` UM/unidad (DS = `r round(ct_ds, 2)` UM/unidad), con un coeficiente de variación de `r round(ct_cv, 1)`%. El 50% de las órdenes presenta un costo de conversión por debajo de `r round(ct_med, 2)` UM/unidad. 
La desviación estándar alcanza `r round(ct_ds,2)`, lo que equivale a un coeficiente de variación de `r round(ct_cv,1)`%. Quiere decir que los costos fluctúan de manera importante respecto al promedio. 
El rango intercuartílico (`r round(ct_iqr,2)`) indica que la mitad central de los datos se sitúa en un intervalo relativamente acotado, lo que describe el comportamiento típico del proceso.
Sin embargo, los extremos revela algo distinto. Mientras el valor mínimo (`r round(ct_min,2)`) se mantiene dentro de lo esperado, el máximo (`r round(ct_max,2)`) se encuentra considerablemente alejado del resto. Este comportamiento puede sugerir la presencia de valores atípicos en la parte superior de la distribución, generando una cola hacia la derecha.
En términos prácticos, esto significa que la mayoría de los procesos operan en niveles de costo relativamente estables, pero existen casos puntuales significativamente más costosos. Estos valores extremos pueden responder a procesos más complejos o a posibles inconsistencias en los datos, por lo que requieren un análisis específico antes de su inclusión en modelos o decisiones operativas.

```{r hist-ct, fig.width=9, fig.height=4.5}
library(dplyr)
library(ggplot2)
library(tibble)

lineas <- tibble(
  estadistico = c("Media", "Mediana", "Q1", "Q3"),
  valor = c(
    resumen_ct$media,
    resumen_ct$`50%`,
    as.numeric(resumen_ct$Q1),
    as.numeric(resumen_ct$Q3)
  )
)

p_hist_cc<-datos %>%
  ggplot(aes(x = costo_transformacion)) +
  geom_histogram(aes(y = after_stat(density)),
                 bins = 30,
                 fill = "#ACAEAF",
                 color = "#616161",
                 alpha = 0.6) +
  geom_density(linewidth = 1.2) +
  
  geom_vline(data = lineas,
             aes(xintercept = valor, color = estadistico, linetype = estadistico),
             linewidth = 0.9) +

  scale_color_manual(values = c(
    "Media"   = "#551196",
    "Mediana" = "#1a9850",
    "Q1"      = "#f46d43",
    "Q3"      = "#a71c1c"
  )) +
  scale_linetype_manual(values = c(
    "Media"   = "longdash",
    "Mediana" = "longdash",
    "Q1"      = "dotted",
    "Q3"      = "dotted"
  )) +

  labs(x = "Costo de transformación (UM/unidad)",
       y = "Densidad",
       color = "Estadístico",
       linetype = "Estadístico") +
  theme_bw() +
  theme(legend.position = "right") +
  facet_grid(. ~ "Distribución del costo de transformación")

p_box_cc<-datos %>%
  ggplot(aes(x = "", y = costo_transformacion)) +
  geom_boxplot(fill = "#ACAEAF", color = "#616161", outlier.color = "red") +
  stat_summary(fun = mean, geom = "point", shape = 20, size = 3, color = "black") +
  labs(x = "",
       y = "Costo de transformación (UM/unidad)") +
  theme_bw() +
  facet_grid(. ~ "Boxplot del costo de transformación")

p_hist_cc + p_box_cc

```



El histograma confirma  lo observado en las estadísticas descriptivas. El núcleo de la distribución se concentra claramente alrededor de r round(ct_media,2), con una densidad máxima cercana a los 25–30 UM. Esta región coincide con la mediana (r round(ct_med,2)) y el rango intercuartílico, lo que indica que el comportamiento típico del proceso está bien definido y es relativamente estable.

Sin embargo, la forma de la distribución no es simétrica. Se observa una cola derecha prolongada, que se extiende hasta valores cercanos a r round(ct_max,0). Esta asimetría implica que, aunque la mayoría de los costos son moderados, existe una proporción pequeña de observaciones con costos significativamente más altos.

Adicionalmente, aparece un leve segundo abultamiento en valores bajos (≈ 5–15 UM). Esto sugiere la posible existencia de subgrupos dentro del proceso, es decir, no todos los registros provienen del mismo mecanismo generador de costos. Podrían coexistir:

procesos simples o de baja complejidad (costos bajos)
procesos estándar (zona central)
procesos excepcionales o más complejos (cola derecha)

Desde una perspectiva de modelado, esto tiene implicaciones claras:

La distribución no es normal → modelos que asumen normalidad pueden ser inadecuados.
La cola derecha puede influir fuertemente en estimaciones basadas en la media.
La posible multimodalidad sugiere heterogeneidad no explicada → variables como tipo de equipo, producto o modalidad de proceso pueden estar segmentando el comportamiento.

En términos operativos, el sistema no solo presenta variabilidad, sino también estructura interna: no es un proceso homogéneo, sino una mezcla de dinámicas distintas que conviene separar antes de cualquier inferencia o optimización.

```{r box-ct, fig.width=7, fig.height=4}

```

El histograma y el boxplot evidencian una distribución asimétrica hacia valores altos, con presencia de órdenes extremas que se destacan sobre el bigote superior. La distancia entre la media y el 50% sugiere que la media está influida por la cola derecha, por lo que los análisis inferenciales posteriores deben contemplar transformaciones o pruebas robustas.
El bigote superior se extiende hasta un cierto punto, pero inmediatamente aparecen múltiples observaciones por encima, marcadas en rojo. Estos son outliers superiores, y no son pocos ni aislados: forman un grupo visible. 
Existe una subpoblación de costos altos. Es decir no son casos extremos que sean puntuales.
En contraste, en la parte inferior no se observan outliers relevantes. El mínimo está dentro del rango esperado
El boxplot no solo confirma la dispersión, sino que evidencia que el fenómeno clave no es la variabilidad general, sino la existencia de una dinámica diferenciada en costos altos, que requiere segmentación o modelado específico.

### costo_insumo

```{r resumen-ci, echo=TRUE}
datos %>%
  summarise(
    n       = length(costo_insumo),
    media   = mean(costo_insumo),
    ds      = sd(costo_insumo),
    `50%`   = median(costo_insumo),
    minimo  = min(costo_insumo),
    maximo  = max(costo_insumo),
    Q1      = quantile(costo_insumo, 0.25),
    Q3      = quantile(costo_insumo, 0.75),
    IQR     = IQR(costo_insumo)
  ) -> resumen_ci

knitr::kable(resumen_ci, caption = "Resumen del costo de insumo") %>%
  kableExtra::kable_styling(full_width = FALSE) 
```

```{r resumen-ci-calc, echo=FALSE}
ci_media  <- resumen_ci$media
ci_ds     <- resumen_ci$ds
ci_med    <- resumen_ci$`50%`
ci_min    <- resumen_ci$minimo
ci_max    <- resumen_ci$maximo
ci_iqr    <- resumen_ci$IQR
ci_cv     <- ci_ds / ci_media * 100
```

El costo de insumo promedio es de `r round(ci_media, 2)` UM/unidad (DS = `r round(ci_ds, 2)` UM/unidad), con un coeficiente de variación de `r round(ci_cv, 1)`%. El 50% de las órdenes tiene un costo de insumo por debajo de `r round(ci_med, 2)` UM/unidad, con un mínimo de `r round(ci_min, 2)` y un máximo de `r round(ci_max, 2)` UM/unidad. El rango intercuartílico es de `r round(ci_iqr, 2)` UM/unidad.
El comportamiento típico se concentra en valores bajos. La mayoría de los insumos se ubican en niveles reducidos de costo, mientras que la media (r round(ci_media,2)) es superior, lo que evidencia la influencia de valores más altos sobre el promedio. Esta diferencia confirma una asimetría positiva: pocos insumos concentran costos considerablemente mayores.
El rango intercuartílico (r round(ci_iqr,2)) delimita el comportamiento típico: el 50% central de los costos se sitúa en un intervalo relativamente acotado, lo que sugiere que existe un conjunto dominante de insumos de bajo costo. Sin embargo, este núcleo convive con una cola derecha extensa.
En resumen: 
- comportamiento homogéneo
- un grupo mayoritario de insumos de bajo costo
- un conjunto reducido de insumos de costo medio
- pocos insumos de alto impacto económico

```{r hist-box-ci, fig.width=11, fig.height=4.5}

lineas <- tibble(
  estadistico = c("Media", "Mediana", "Q1", "Q3"),
  valor = c(
    resumen_ci$media,
    resumen_ci$`50%`,
    as.numeric(resumen_ci$Q1),
    as.numeric(resumen_ci$Q3)
  )
)
p_hist_ci <- datos %>%
  ggplot(aes(x = costo_insumo)) +
  geom_histogram(aes(y = after_stat(density)),
                 bins = 30,
                 fill = "#ACAEAF",
                 color = "#616161",
                 alpha = 0.6) +
  geom_density(color = "darkgreen", linewidth = 1.2) +
   
  geom_vline(data = lineas,
             aes(xintercept = valor, color = estadistico, linetype = estadistico),
             linewidth = 0.9) +
  scale_color_manual(values = c(
    "Media"   = "#551196",
    "Mediana" = "#1a9850",
    "Q1"      = "#f46d43",
    "Q3"      = "#a71c1c"
  )) +
  scale_linetype_manual(values = c(
    "Media"   = "longdash",
    "Mediana" = "longdash",
    "Q1"      = "dotted",
    "Q3"      = "dotted"
  )) +
  labs(x = "Costo de insumo (UM/unidad)",
       y = "Densidad",
       color = "Estadístico",
       linetype = "Estadístico") +
  theme_bw() +
  theme(legend.position = "right") +
  facet_grid(. ~ "Distribución del costo de insumo")


p_box_ci <- datos %>%
  ggplot(aes(x = "", y = costo_insumo)) +
  geom_boxplot(fill = "#ACAEAF", color = "#616161", outlier.color = "red") +
  stat_summary(fun = mean, geom = "point", shape = 20, size = 3, color = "black") +
  labs(x = "", y = "Costo de insumo (UM/unidad)") +
  theme_bw() +
  facet_grid(. ~ "Boxplot del costo de insumo")

p_hist_ci + p_box_ci
```

### costo_unitario_total

La variable `costo_unitario_total` se deriva como la suma de `costo_transformacion` y `costo_insumo`, y representa el costo total por unidad de producto.

```{r resumen-ctot, echo=TRUE}
datos %>%
  summarise(
    n       = length(costo_unitario_total),
    media   = mean(costo_unitario_total),
    ds      = sd(costo_unitario_total),
    `50%`   = median(costo_unitario_total),
    minimo  = min(costo_unitario_total),
    maximo  = max(costo_unitario_total),
    Q1      = quantile(costo_unitario_total, 0.25),
    Q3      = quantile(costo_unitario_total, 0.75),
    IQR     = IQR(costo_unitario_total)
  ) -> resumen_ctot
knitr::kable(resumen_ctot, caption = "Resumen del costo unitario total") %>%
  kableExtra::kable_styling(full_width = FALSE) 
```

```{r resumen-ctot-calc, echo=FALSE}
cu_media  <- resumen_ctot$media
cu_ds     <- resumen_ctot$ds
cu_med    <- resumen_ctot$`50%`
cu_min    <- resumen_ctot$minimo
cu_max    <- resumen_ctot$maximo
cu_iqr    <- resumen_ctot$IQR
cu_cv     <- cu_ds / cu_media * 100

prop_ct <- round(ct_media / cu_media * 100, 1)
prop_ci <- round(ci_media / cu_media * 100, 1)
```

El costo unitario total promedio es de `r round(cu_media, 2)` UM/unidad , la cercanía relativa entre ambas indica que, aunque existe asimetría, el núcleo del sistema está bien definido. Sin embargo, la media se mantiene por encima de la mediana, lo que confirma la presencia de una cola derecha..
Un coeficiente de variación de `r round(cu_cv, 1)`% (DS = `r round(cu_ds, 2)`), la variabilidad del costo total no es despreciable . De este promedio, el `r prop_ct`% corresponde al costo de transformación y el `r prop_ci`% al costo de insumo. 
El 50% de las órdenes presenta un costo unitario total por debajo de `r round(cu_med, 2)` UM/unidad, con un rango entre `r round(cu_min, 2)` y `r round(cu_max, 2)`.
El boxplot confirma la presencia de outliers superiores múltiples, no aislados. Estos valores altos no corresponden a ruido aleatorio, sino a una fracción del sistema que sistemáticamente incurre en costos elevados.

Desde la descomposición del costo total:

El costo de transformación representa aproximadamente r prop_ct% del total
El costo de insumos representa aproximadamente r prop_ci%

Esto implica que el componente dominante del costo total es el proceso de transformación, mientras que los insumos, aunque más variables, tienen menor peso relativo en el agregado.

Interpretación estructural:

Existe un núcleo estable de costos totales, bien representado por la mediana y el IQR.
La variabilidad del sistema está influida por eventos de alto costo, principalmente en la cola derecha.
El costo total hereda la asimetría de sus componentes, pero la amplifica al agregarlos.

Lectura final:

El sistema productivo opera mayoritariamente en un rango de costos relativamente estable, pero está condicionado por una fracción de casos con costos significativamente más altos. Estos casos no son marginales y deben interpretarse como parte de la estructura del proceso, no como anomalías aisladas. La clave analítica no está en el promedio, sino en entender qué condiciones generan esos costos elevados y cómo se relacionan con los componentes del costo total.


```{r hist-box-ctot, fig.width=11, fig.height=4.5}

lineas <- tibble(
  estadistico = c("Media", "Mediana", "Q1", "Q3"),
  valor = c(
    resumen_ctot$media,
    resumen_ctot$`50%`,
    as.numeric(resumen_ctot$Q1),
    as.numeric(resumen_ctot$Q3)
  )
)
p_hist_ct <- datos %>%
  ggplot(aes(x = costo_unitario_total)) +
  geom_histogram(aes(y = after_stat(density)),
                 bins = 30,
                 fill = "#ACAEAF",
                 color = "white",
                 alpha = 0.6) +
  geom_density(color = "#4d004b", linewidth = 1.2) +

  
  geom_vline(data = lineas,
             aes(xintercept = valor, color = estadistico, linetype = estadistico),
             linewidth = 0.9) +
  scale_color_manual(values = c(
    "Media"   = "#551196",
    "Mediana" = "#1a9850",
    "Q1"      = "#f46d43",
    "Q3"      = "#a71c1c"
  )) +
  scale_linetype_manual(values = c(
    "Media"   = "longdash",
    "Mediana" = "longdash",
    "Q1"      = "dotted",
    "Q3"      = "dotted"
  )) +
  labs(x = "Costo unitario total (UM/unidad)",
       y = "Densidad",
       color = "Estadístico",
       linetype = "Estadístico") +
  theme_bw() +
  theme(legend.position = "right") +
  facet_grid(. ~ "Distribución del costo unitario total")
  
p_box_ct <- datos %>%
  ggplot(aes(x = "", y = costo_unitario_total)) +
  geom_boxplot(fill = "#ACAEAF", color = "#616161", outlier.color = "red") +
  stat_summary(fun = mean, geom = "point", shape = 20, size = 3, color = "black") +
  labs(x = "", y = "Costo unitario total (UM/unidad)") +
  theme_bw() +
  facet_grid(. ~ "Boxplot del costo unitario total")

p_hist_ct + p_box_ct
```

El costo unitario total hereda la asimetría de sus dos componentes. La estructura de costos está dominada por el componente de transformación, que representa aproximadamente `r prop_ct`% del costo total promedio, frente al `r prop_ci`% del costo de insumo.

## Análisis univariado de variables numéricas predictoras

Las variables numéricas predictoras son `volumen_lote`, `duracion_proceso`, `cantidad_insumo_1` y `cantidad_insumo_2`. Para las cantidades de insumo, los estadísticos descriptivos se calculan condicionando sobre la presencia efectiva del insumo correspondiente, conforme a la advertencia estructural documentada en el capítulo de metodología.

```{r resumen-num-predictoras}
datos %>%
  summarise(
    n = length(volumen_lote),
    media = mean(volumen_lote),
    ds = sd(volumen_lote),
    `50%` = median(volumen_lote),
    minimo = min(volumen_lote),
    maximo = max(volumen_lote),
    Q1 = quantile(volumen_lote, 0.25),
    Q3 = quantile(volumen_lote, 0.75),
    IQR = IQR(volumen_lote)
  ) %>%
  mutate(variable = "volumen_lote") -> var_num_vol

datos %>%
  summarise(
    n = length(duracion_proceso),
    media = mean(duracion_proceso),
    ds = sd(duracion_proceso),
    `50%` = median(duracion_proceso),
    minimo = min(duracion_proceso),
    maximo = max(duracion_proceso),
    Q1 = quantile(duracion_proceso, 0.25),
    Q3 = quantile(duracion_proceso, 0.75),
    IQR = IQR(duracion_proceso)
  ) %>%
  mutate(variable = "duracion_proceso") -> var_num_dur

datos %>%
  filter(num_insumos >= 1) %>%
  summarise(
    n = length(cantidad_insumo_1),
    media = mean(cantidad_insumo_1),
    ds = sd(cantidad_insumo_1),
    `50%` = median(cantidad_insumo_1),
    minimo = min(cantidad_insumo_1),
    maximo = max(cantidad_insumo_1),
    Q1 = quantile(cantidad_insumo_1, 0.25),
    Q3 = quantile(cantidad_insumo_1, 0.75),
    IQR = IQR(cantidad_insumo_1)
  ) %>%
  mutate(variable = "cantidad_insumo_1") -> var_num_ci1

datos %>%
  filter(num_insumos == 2) %>%
  summarise(
    n = length(cantidad_insumo_2),
    media = mean(cantidad_insumo_2),
    ds = sd(cantidad_insumo_2),
    `50%` = median(cantidad_insumo_2),
    minimo = min(cantidad_insumo_2),
    maximo = max(cantidad_insumo_2),
    Q1 = quantile(cantidad_insumo_2, 0.25),
    Q3 = quantile(cantidad_insumo_2, 0.75),
    IQR = IQR(cantidad_insumo_2)
  ) %>%
  mutate(variable = "cantidad_insumo_2") -> var_num_ci2

resumen_num_predictoras <- bind_rows(var_num_vol, var_num_dur, var_num_ci1, var_num_ci2) %>%
  select(variable, everything())%>%
  mutate(across(where(is.numeric) & !n, ~ round(.x, 2)))
knitr::kable(resumen_num_predictoras, caption = "Resumen descriptivo de las variables numéricas seleccionadas") %>%
  kableExtra::kable_styling(full_width = FALSE) 
```

El resumen conjunto permite leer la estructura operativa del sistema en términos de escala (volumen), intensidad (tiempo) y consumo (insumos). No son variables independientes: describen distintas dimensiones del mismo proceso productivo.

Volumen de lote,  es la variable más heterogénea. La media supera claramente a la mediana, lo que indica asimetría positiva. El rango es muy amplio (100 a 13300) y el IQR (2063) es elevado, señal de que incluso el comportamiento “típico” presenta alta dispersión. el proceso opera con lotes muy dispares, dependiendo de los pedidos de los clientes , el proceso es make to order.  No hay un tamaño estándar dominante.
Duración del proceso, es heterogéneo también pero más controlado. La media es superior a la mediana, nuevamente cola derecha. El IQR muestra que la mitad de los procesos se concentra entre 60 y 150 horas, lo que define un rango operativo razonablemente estable. Sin embargo, el máximo de 482 horas apunta a procesos excepcionalmente largos.
Cantidad de insumo 1, comportamiento más discreto y concentrado. La mediana es 2 y el IQR es 2, lo que indica que la mayoría de los casos utiliza entre 1 y 3 unidades. La media (2.29) ligeramente superior a la mediana sugiere algunos valores altos, pero sin una dispersión extrema. Esta variable refleja un consumo relativamente estable y predecible, con variaciones moderadas.
Cantidad de insumo 2: Tiene menor número de observaciones, no todos las ordenes llevan insumo 2. Su mediana es 1 y el IQR es 1.25, lo que muestra una concentración aún mayor que en el insumo 1. La dispersión es baja y los valores extremos (máximo 7) son menos pronunciados. Esto sugiere que el segundo insumo actúa como un componente opcional o complementario, con consumo bajo y controlado.

La principal fuente de heterogeneidad no está en los insumos, sino en el tamaño de los lotes y la duración de los procesos. Esto sugiere que cualquier modelamiento o mejora operativa debe centrarse en segmentar por escala de producción y complejidad del proceso, más que en el consumo de insumos.


```{r box-num-predictoras, fig.width=11, fig.height=7}
p_vol <- datos %>%
  ggplot(aes(x = "", y = volumen_lote)) +
  geom_boxplot(fill = "#1f77b4", alpha = 0.7) +
  stat_summary(fun = mean, geom = "point", shape = 18, size = 4, color = "black") +
  labs(title = "Distribución del volumen de lote", y = "Unidades", x = "") +
  theme_bw()

p_dur <- datos %>%
  ggplot(aes(x = "", y = duracion_proceso)) +
  geom_boxplot(fill = "#2ca02c", alpha = 0.7) +
  stat_summary(fun = mean, geom = "point", shape = 18, size = 4, color = "black") +
  labs(title = "Distribución de la duración de proceso", y = "Horas", x = "") +
  theme_bw()

p_ci1 <- datos %>%
  filter(num_insumos >= 1) %>%
  ggplot(aes(x = "", y = cantidad_insumo_1)) +
  geom_boxplot(fill = "#ff7f0e", alpha = 0.7) +
  stat_summary(fun = mean, geom = "point", shape = 18, size = 4, color = "black") +
  labs(title = "Cantidad de insumo 1 (órdenes con insumo)",
       y = "Litros equivalentes", x = "") +
  theme_bw()

p_ci2 <- datos %>%
  filter(num_insumos == 2) %>%
  ggplot(aes(x = "", y = cantidad_insumo_2)) +
  geom_boxplot(fill = "#9467bd", alpha = 0.7) +
  stat_summary(fun = mean, geom = "point", shape = 18, size = 4, color = "black") +
  labs(title = "Cantidad de insumo 2 (órdenes con segundo insumo)",
       y = "Litros equivalentes", x = "") +
  theme_bw()

(p_vol + p_dur) / (p_ci1 + p_ci2)
```

```{r hist-num-predictoras, fig.width=11, fig.height=7}
library(ggplot2)
library(dplyr)
library(patchwork)

p_vol_hist <- datos %>%
  ggplot(aes(x = volumen_lote)) +
  geom_histogram(aes(y = after_stat(density)),
                 bins = 30,
                 fill = "#1f77b4",
                 color = "white",
                 alpha = 0.7) +
  geom_density(linewidth = 1.2) +
  labs(title = "Distribución del volumen de lote",
       x = "Unidades", y = "Densidad") +
  theme_bw()

p_dur_hist <- datos %>%
  ggplot(aes(x = duracion_proceso)) +
  geom_histogram(aes(y = after_stat(density)),
                 bins = 30,
                 fill = "#2ca02c",
                 color = "white",
                 alpha = 0.7) +
  geom_density(linewidth = 1.2) +
  labs(title = "Distribución de la duración de proceso",
       x = "Horas", y = "Densidad") +
  theme_bw()

p_ci1_hist <- datos %>%
  filter(num_insumos >= 1) %>%
  ggplot(aes(x = cantidad_insumo_1)) +
  geom_histogram(aes(y = after_stat(density)),
                 bins = 25,
                 fill = "#ff7f0e",
                 color = "white",
                 alpha = 0.7) +
  geom_density(linewidth = 1.2) +
  labs(title = "Cantidad de insumo 1 (órdenes con insumo)",
       x = "Litros equivalentes", y = "Densidad") +
  theme_bw()

p_ci2_hist <- datos %>%
  filter(num_insumos == 2) %>%
  ggplot(aes(x = cantidad_insumo_2)) +
  geom_histogram(aes(y = after_stat(density)),
                 bins = 20,
                 fill = "#9467bd",
                 color = "white",
                 alpha = 0.7) +
  geom_density(linewidth = 1.2) +
  labs(title = "Cantidad de insumo 2 (órdenes con segundo insumo)",
       x = "Litros equivalentes", y = "Densidad") +
  theme_bw()

(p_vol_hist + p_dur_hist) / (p_ci1_hist + p_ci2_hist)
```

**Visualmente, la fuente real de heterogeneidad no está en los insumos, sino en cómo y cuánto se produce. Esto implica que cualquier análisis o modelo que ignore la escala (volumen) o la complejidad (duración) va a estar mal especificado.**

## Análisis univariado de variables categóricas predictoras

```{r tabla-categoricas}
vars_cat <- c("tipo_equipo", "equipo_id", "categoria_producto", 
              "modalidad_proceso", "num_insumos", "insumo_1", "insumo_2")

tabla_cat <- map_dfr(vars_cat, function(v) {
  datos %>%
    count(.data[[v]], name = "Frecuencia") %>%
    mutate(
      Porcentaje = (Frecuencia / sum(Frecuencia)) * 100,
      Variable = v,
      Categoria = as.character(.data[[v]])
    ) %>%
    select(Variable, Categoria, Frecuencia, Porcentaje)
}) %>%
  mutate(Porcentaje = round(Porcentaje, 2))

knitr::kable(tabla_cat, caption = "Resumen descriptivo de las variables categóricas seleccionadas") %>%
  kableExtra::kable_styling(full_width = FALSE) 
```

Tipo de equipo: La categoría A1 concentra el 72.7% de las observaciones. El sistema opera mayoritariamente sobre un solo tipo de equipo. 
Las demás categorías (B2, D4, C3) tienen participaciones mucho menores, lo que implica posible sesgo en análisis globales si no se segmenta y riesgo de conclusiones dominadas por A1.
C3 (2.03%) es prácticamente marginal.
Equipo específico (equipo_id): Distribución es más fragmentada, pero aún desigual. algunos equipos concentran entre 8% y 11% (M02, M09, M08), otros son casi irrelevantes (~1%)
El sistema no es balanceado, fuerte concentración en tipo A1
Existe heterogeneidad operativa, → distintos equipos tienen niveles de uso muy distintos
Cualquier modelo debe considerar tipo_equipo como variable explicativa clave, equipo_id puede capturar efectos más finos (variabilidad intra-tipo) , Comparaciones entre categorías pequeñas pueden ser inestables (bajo n)

El sistema está estructurado alrededor de un tipo dominante (A1) y un subconjunto reducido de equipos con alta actividad. La variabilidad observada en costos, duración o volumen probablemente está condicionada por esta estructura, no solo por aleatoriedad.

```{r freq-tipo-equipo-calc, echo=FALSE}
freq_te <- tabla_cat %>% filter(Variable == "tipo_equipo") %>% arrange(desc(Frecuencia))
te_dom_cat <- freq_te$Categoria[1]
te_dom_pct <- freq_te$Porcentaje[1]
n_niveles_equipo <- datos %>% distinct(equipo_id) %>% nrow()
n_niveles_cat   <- datos %>% distinct(categoria_producto) %>% nrow()
```

El tipo de equipo dominante es `r te_dom_cat`, que concentra el `r te_dom_pct`% de las órdenes. La variable `equipo_id` tiene `r n_niveles_equipo` niveles distintos y `categoria_producto` tiene `r n_niveles_cat` niveles, lo cual exigirá tratamiento cuidadoso en los análisis inferenciales posteriores para evitar celdas con pocas observaciones.

```{r bar-categoricas-grid, fig.width=12, fig.height=16}
library(dplyr)
library(ggplot2)

tabla_plot <- tabla_cat %>%
  mutate(Etiqueta = paste0(Frecuencia, " (", Porcentaje, "%)"))

# 2. Generación del gráfico facetado (2 columnas x 4 filas)
ggplot(tabla_plot, aes(x = Categoria, y = Frecuencia)) +
  geom_col(fill = "#008B8B", width = 0.6) +
  geom_text(aes(label = Etiqueta), vjust = -0.5, size = 3.5) +
  scale_y_continuous(expand = expansion(mult = c(0, 0.2))) +
  labs(
    x = "Categoría", 
    y = "Frecuencia",
    title = "Distribución de Variables Categóricas"
  ) +
  theme_bw(base_size = 12) +
  theme(
    axis.text.x = element_text(angle = 45, hjust = 1),
    strip.background = element_rect(fill = "#2c3e50"),
    strip.text = element_text(color = "white", fontface = "bold")
  ) +
  facet_wrap(~ Variable, ncol = 2, scales = "free")
```


La construcción de los gráficos de barras para las variables categóricas restantes (`equipo_id`, `categoria_producto`, `insumo_1`, `insumo_2`) se deja como ejercicio, empleando el mismo patrón de `geom_col` con etiquetas.

## Análisis bivariado: variables respuesta vs predictoras numéricas


### Correlacion Pearson

```{r matriz-correlacion}
matriz_correlacion <- datos %>%
  select(costo_transformacion, costo_insumo, costo_unitario_total,
         volumen_lote, duracion_proceso,
         cantidad_insumo_1, cantidad_insumo_2) %>%
  cor(use = "pairwise.complete.obs", method = "pearson") %>%
  round(3)

knitr::kable(matriz_correlacion , caption = "Matriz de correlación de Pearson") %>%
  kableExtra::kable_styling(full_width = FALSE) 
```


elación casi perfecta entre el costo de transformación y el costo unitario total (0.971). Este resultado no es sorprendente, ambas variables contienen prácticamente la misma información, por lo que analizarlas por separado aporta poco valor adicional.

Las correlaciones entre estas variables son altas y consistentes: volumen de lote, duración del proceso y cantidad de insumo 1.  (todas por encima de 0.6)
estructura operativa coherente. A mayor volumen, mayor duración, y mayor consumo de insumos. El sistema productivo escala de manera integrada. No solo se produce más, sino que producir más implica procesos más largos y mayor uso de recursos.
Relaciones con implicación económica: Se confirma la presencia de economías de escala. Es decir, aunque los procesos sean más largos y consuman más insumos en términos absolutos, el costo por unidad disminuye. 
Relaciones débiles, pero interpretables: Procesos más largos tienden a ser más costosos, pero la variabilidad es alta. La duración no es un determinante directo del costo, sino un indicador parcial de complejidad.
Relaciones secundarias interesantes: La cantidad de insumo 1 presenta correlaciones prácticamente nulas con los costos unitarios, es relativamente estable y no introduce grandes ineficiencias.
El segundo insumo introduce una dinámica distinta. Sus correlaciones, aunque moderadas, sugieren que está asociado a procesos más largos y a mayores costos de insumos. No es un componente estructural del sistema, sino un factor de complejidad adicional que aparece en ciertos casos y modifica el comportamiento del proceso. No es el problema central, pero sí un elemento a gestionar.

La evidencia muestra un sistema productivo con dos fuerzas opuestas: la escala reduce el costo unitario, mientras la complejidad operativa lo presiona al alza. El costo total está dominado por la transformación, por lo que cualquier mejora relevante debe ocurrir dentro del proceso productivo, no en los insumos.

El patrón más consistente es el de economías de escala. A mayor volumen de lote, el costo por unidad disminuye de forma sistemática. Esto no es marginal, es estructural. El sistema es más eficiente cuando opera en volúmenes altos. En contraste, los lotes pequeños concentran la mayor variabilidad y los costos más altos. 
**La fragmentación de la producción está generando ineficiencia.**

Procesos más largos tienden a ser más costosos, pero la relación es débil y altamente dispersa. Esto indica que la duración no está completamente bajo control o que refleja heterogeneidad en la ejecución. Aquí hay un problema de estandarización.

Consolidar volúmenes. La operación debe orientarse a reducir la fragmentación de lotes. Esto implica revisar políticas de programación, tamaños mínimos de producción y planificación de demanda. Cada lote pequeño tiene un costo implícito alto. La optimización aquí es inmediata y medible.

Estandarizar procesos. La alta dispersión en la relación entre duración y costo indica variabilidad operativa. Es necesario identificar qué está generando procesos largos y bajo qué condiciones. Esto requiere segmentar por tipo de equipo, modalidad y producto, y establecer tiempos estándar. Sin control sobre la duración, no hay control sobre el costo.

Segmentar la operación. El sistema no es homogéneo. Existen al menos dos regímenes: producción simple (un insumo, menor complejidad) y producción más compleja (dos insumos, mayor duración). Estos deben gestionarse de forma diferenciada. Aplicar una lógica única a ambos introduce ineficiencia.

Focalizar en el proceso de transformación. Dado su peso en el costo total, cualquier mejora en eficiencia operativa tiene un impacto directo. Esto incluye reducción de tiempos muertos, mejoras en utilización de equipos y eliminación de variabilidad innecesaria.

Gestionar outliers como categoría propia. Los valores extremos no son errores aislados, son parte del sistema. Representan casos de alta complejidad o ineficiencia. Deben ser identificados, analizados y, si es posible, rediseñados. Ignorarlos distorsiona la toma de decisiones. Sistema mensual de identificación y analisis en profundidad de outlliers.

El sistema ya muestra señales de eficiencia cuando opera a escala, pero pierde control en condiciones de baja producción y alta variabilidad. La oportunidad  está en alinear la operación hacia volúmenes mayores, procesos estandarizados y segmentación inteligente de la producción. La producción es bajo pedido y no hay un tamaño de lote estándar, pero si la oportunidad de establecer tamaños mínimos de producción y/o una politica de precios que incentive la consolidación de pedidos.


### Diagramas de dispersión
```{r scatter-prioritarios, fig.width=12, fig.height=16, warning=FALSE, message=FALSE}
library(dplyr)
library(ggplot2)
library(patchwork)

# Función auxiliar para construir gráficos de dispersión
graf_disp <- function(data, x, y, xlab, ylab, titulo, color = "#1E90FF") {
  ggplot(data, aes(x = {{ x }}, y = {{ y }})) +
    geom_point(alpha = 0.4, color = color) +
    geom_smooth(method = "loess", se = FALSE, color = "red", linewidth = 0.9) +
    labs(x = xlab, y = ylab, title = titulo) +
    theme_bw() +
    theme(
      plot.title = element_text(size = 10, face = "bold"),
      axis.title = element_text(size = 9)
    )
}

# Nivel 1
p1 <- graf_disp(
  datos, volumen_lote, costo_transformacion,
  "Volumen de lote", "Costo de transformación (UM/unidad)",
  "Volumen de lote vs costo de transformación"
)

p2 <- graf_disp(
  datos, volumen_lote, costo_unitario_total,
  "Volumen de lote", "Costo unitario total (UM/unidad)",
  "Volumen de lote vs costo unitario total"
)

p3 <- graf_disp(
  datos, duracion_proceso, costo_transformacion,
  "Duración del proceso (horas)", "Costo de transformación (UM/unidad)",
  "Duración del proceso vs costo de transformación"
)

# Nivel 2
p4 <- graf_disp(
  datos, volumen_lote, duracion_proceso,
  "Volumen de lote", "Duración del proceso (horas)",
  "Volumen de lote vs duración del proceso"
)

p5 <- graf_disp(
  datos, volumen_lote, cantidad_insumo_1,
  "Volumen de lote", "Cantidad de insumo 1",
  "Volumen de lote vs cantidad de insumo 1"
)

p6 <- graf_disp(
  datos, duracion_proceso, cantidad_insumo_1,
  "Duración del proceso (horas)", "Cantidad de insumo 1",
  "Duración del proceso vs cantidad de insumo 1"
)

# Nivel 3
p7 <- datos %>%
  filter(num_insumos == 2) %>%
  graf_disp(
    duracion_proceso, cantidad_insumo_2,
    "Duración del proceso (horas)", "Cantidad de insumo 2",
    "Duración del proceso vs cantidad de insumo 2"
  )

p8 <- datos %>%
  filter(num_insumos == 2) %>%
  graf_disp(
    costo_insumo, cantidad_insumo_2,
    "Costo de insumo (UM/unidad)", "Cantidad de insumo 2",
    "Costo de insumo vs cantidad de insumo 2"
  )

# Organización en dos columnas
(p1 + p2) /
(p3 + p4) /
(p5 + p6) /
(p7 + p8)

```


El sistema responde en su mayoria patrones monótonos con curvaturas y cambios de régimen.

Las dos primeras relaciones —volumen frente a costo de transformación y costo total— muestran una caída clara del costo a medida que aumenta el volumen, pero no de forma constante. Hay una fase inicial donde el costo disminuye con rapidez (zona de baja escala), seguida de una zona donde la pendiente se suaviza. Esto indica que las economías de escala existen, pero no son uniformes: el beneficio marginal de aumentar volumen disminuye.

La relación entre duración y costo de transformación es distinta. Aquí la tendencia es creciente, pero con forma curva: el costo aumenta con la duración hasta cierto punto y luego se estabiliza o incluso disminuye ligeramente. Esto sugiere que la duración captura más de un fenómeno: no solo esfuerzo, sino también eficiencia operativa en ciertos rangos.

El vínculo entre volumen y duración es uno de los más claros: es creciente y fuertemente curvo. A mayor volumen, mayor duración, pero con una aceleración inicial que luego se modera. Este patrón es típico de procesos donde existen costos fijos y capacidades operativas.

Las relaciones con cantidad de insumo 1 refuerzan esta idea. Tanto con volumen como con duración, la tendencia es creciente, pero se estabiliza en niveles altos. Esto indica que el consumo crece con la escala, pero no indefinidamente, lo que sugiere cierto grado de eficiencia en el uso de recursos.

El insumo 2 introduce mayor irregularidad. Su relación con duración es creciente pero más dispersa, y con costo de insumo muestra una forma no monótona. Esto es consistente con un componente condicional o de complejidad, que no sigue reglas uniformes.

Las variables se mueven juntas, pero no lo hacen de forma proporcional.


El volumen de lote es la principal palanca de eficiencia. Los gráficos muestran que los costos unitarios caen significativamente cuando se pasa de volúmenes bajos a medios. Sin embargo, a partir de cierto punto, el beneficio se reduce. Esto implica que no se trata de maximizar volumen sin criterio, sino de operar en un rango óptimo de producción.

Los lotes pequeños son estructuralmente ineficientes. No solo tienen costos más altos, sino mayor dispersión. Esto introduce incertidumbre y dificulta el control. La fragmentación de la producción está generando costo innecesario.

La duración del proceso es una variable crítica pero mal controlada. No todos los procesos largos son costosos, ni todos los cortos son eficientes. Esto es una señal directa de variabilidad operativa no estandarizada. Aquí hay pérdida de eficiencia.

El consumo de insumos crece con la escala, pero de forma controlada. Esto es positivo: indica que los materiales no son el principal problema. El sistema ya tiene disciplina en este frente.

El segundo insumo introduce complejidad y comportamiento errático. No sigue patrones claros y está asociado a mayor variabilidad. Esto exige gestión diferenciada: no puede tratarse igual que el proceso estándar.




La matriz de correlación de Pearson aplicada a estas variables ofrece una primera lectura de las relaciones. 
No obstante, al contrastar estos resultados con los gráficos de dispersión y las distribuciones observadas, se evidencia que dichas relaciones no son estrictamente lineales ni homogéneas en todo el rango. 
La presencia de asimetrías marcadas, colas largas y valores atípicos —especialmente en costos y volumen— introduce inestabilidad en los coeficientes de Pearson, que pueden subestimar o distorsionar la intensidad real de las asociaciones. 
En este contexto, variables como volumen_lote, duracion_proceso y cantidad_insumo_1 muestran patrones monótonos claros, pero no proporcionales, lo que limita la capacidad de Pearson para describirlas adecuadamente. Por esta razón, la matriz de Spearman se vuelve necesaria, ya que captura la dirección y consistencia de estas relaciones sin depender de la linealidad, proporcionando una representación más robusta del comportamiento conjunto del sistema productivo.

### Matriz Spearman
```{r matriz-spearman}
matriz_spearman <- datos %>%
  select(costo_transformacion, costo_insumo, costo_unitario_total,
         volumen_lote, duracion_proceso,
         cantidad_insumo_1, cantidad_insumo_2) %>%
  cor(use = "pairwise.complete.obs", method = "spearman") %>%
  round(3)

knitr::kable(matriz_spearman , caption = "Matriz de correlación de Spearman") %>%
  kableExtra::kable_styling(full_width = FALSE) 
```


La matriz de Spearman permite observar relaciones monótonas, no necesariamente lineales. Esto es clave: aquí interesa si las variables se mueven en la misma dirección, aunque no lo hagan de forma proporcional. Al compararla con Pearson, se obtiene una visión más robusta del sistema.

Relación extremadamente alta entre el costo de transformación y el costo total (0.961). 

El volumen de lote mantiene su relación negativa con los costos (-0.269 con transformación, -0.318 con costo total), aunque más débil que en Pearson. Esto es revelador: la relación no es perfectamente lineal, pero sí consistente en dirección. A mayor volumen, el costo unitario tiende a disminuir, aunque con variabilidad. Es una señal clara de economías de escala, pero con irregularidades.

El cambio más interesante aparece en la relación entre volumen y duración (0.780), así como con la cantidad de insumo 1 (0.685). Estas correlaciones son más altas que en Pearson, lo que indica que la relación es monótona fuerte pero no lineal. En términos simples: cuando el volumen aumenta, la duración y el consumo también aumentan de forma consistente, aunque no en proporción constante. El sistema escala, pero no de manera uniforme.

La duración del proceso también muestra una relación más clara con el costo de transformación (0.280 frente a 0.220 en Pearson). Esto sugiere que procesos más largos tienden a ser más costosos, pero la relación no es lineal. Hay tramos donde el costo crece más rápido y otros donde se estabiliza.

El insumo 1 sigue sin mostrar relación relevante con los costos (0.019 con costo de transformación). Esto confirma que su variabilidad no es determinante en el costo unitario. Sin embargo, su relación con volumen y duración es fuerte, lo que lo posiciona como parte de la dinámica operativa, no económica.

El insumo 2, en cambio, muestra correlaciones moderadas con varias variables, especialmente con duración (0.304) y costo total (0.288). Esto indica que su presencia introduce complejidad y está asociada a procesos más exigentes.


La dependencia del costo total respecto al costo de transformación sigue siendo dominante. No hay espacio para ambigüedad: la optimización debe centrarse en el proceso productivo. Ajustes en insumos tendrán impacto limitado si no se interviene la transformación.

El volumen de lote mantiene su rol como principal palanca de eficiencia. Aunque la relación con el costo es menos lineal, sigue siendo negativa. Esto implica que aumentar el volumen reduce el costo unitario, pero el efecto no es constante. Hay tramos donde el beneficio es mayor y otros donde se estabiliza. Esto sugiere la existencia de niveles óptimos de producción, no simplemente “más volumen siempre es mejor”.

La relación fuerte entre volumen, duración y consumo de insumos confirma que el crecimiento operativo implica mayor esfuerzo. No todo aumento de volumen es eficiente si la duración y el consumo crecen de forma desproporcionada.

La duración del proceso tiene un impacto real en el costo, aunque no lineal. Esto indica que existen ineficiencias en ciertos rangos operativos. Algunos procesos largos generan costos elevados, pero otros no. Identificar condiciones donde la duración no se traduce en costo y replicarlas.

El segundo insumo aparece nuevamente como factor de complejidad. 


La planificación de producción debe orientarse a operar en rangos de volumen donde el costo unitario se estabiliza o disminuye significativamente. Esto requiere análisis más fino que una simple correlación: identificar puntos de cambio en la eficiencia.

La gestión del tiempo de proceso debe pasar de descriptiva a prescriptiva. No basta con medir duración, hay que controlar su impacto en el costo. Esto implica estandarización y segmentación por tipo de operación.

Los procesos que utilizan dos insumos deben ser tratados como una categoría aparte, con métricas y objetivos propios. Su complejidad los hace estructuralmente distintos.

Finalmente, la no linealidad observada implica que modelos simples no capturan el comportamiento del sistema. Las decisiones basadas en promedios o relaciones lineales pueden ser engañosas. Se requiere segmentación, análisis por rangos y enfoque en condiciones operativas específicas.

La conclusión es que el sistema es consistente en su dirección de comportamiento, pero irregular en su intensidad. La optimización no se logra con reglas generales, sino identificando y explotando las condiciones donde el sistema es más eficiente.


### Normalidad (Shapiro-Wilk)
```{r normalidad, fig.width=12, fig.height=10, warning=FALSE, message=FALSE}
### Pruebas de Normalidad

library(dplyr)
library(ggplot2)

vars <- datos %>%
  select(costo_transformacion, costo_insumo, costo_unitario_total,
         volumen_lote, duracion_proceso,
         cantidad_insumo_1, cantidad_insumo_2)

# Shapiro-Wilk (sensible con n grande)
apply(vars, 2, shapiro.test)

```

El sistema presenta distribuciones inherentemente no normales, típicas de fenómenos económicos y productivos (costos, volúmenes, tiempos). En este contexto, la inferencia basada en supuestos clásicos de normalidad no es adecuada. El análisis debe centrarse en medidas robustas y en relaciones monótonas, lo que justifica el uso prioritario de correlaciones de Spearman y el apoyo en análisis gráfico para la interpretación.
```{r Linealidad, fig.width=12, fig.height=10, warning=FALSE, message=FALSE}
ggplot(datos, aes(x = volumen_lote, y = costo_transformacion)) +
  geom_point(alpha = 0.4) +
  geom_smooth(method = "lm", color = "red", se = FALSE) +
  geom_smooth(method = "loess", color = "blue", se = FALSE) +
  theme_bw()

```

```{r outliers}

datos %>%
  select(where(is.numeric)) %>%
  pivot_longer(everything(), names_to = "variable", values_to = "value") %>%
  ggplot(aes(x = "", y = value)) +
  geom_boxplot() +
  facet_wrap(~variable, scales = "free") +
  theme_bw()
```

## Análisis bivariado: variables respuesta vs predictoras categóricas

### Tablas resumen por tipo de equipo

```{r bivariado-ct-tipoequipo}
resumen_bivariado_cc <- datos %>%
  group_by(tipo_equipo) %>%
  summarise(
    n = length(costo_transformacion),
    media = mean(costo_transformacion),
    ds = sd(costo_transformacion),
    `50%` = median(costo_transformacion),
    minimo = min(costo_transformacion),
    maximo = max(costo_transformacion),
    Q1 = quantile(costo_transformacion, 0.25),
    Q3 = quantile(costo_transformacion, 0.75),
    IQR = IQR(costo_transformacion),
    .groups = "drop"
  )

  knitr::kable(resumen_bivariado_cc , caption = "Resumen Bivariado costos de transformación") %>%
  kableExtra::kable_styling(full_width = FALSE) 
```

```{r bivariado-ci-tipoequipo}
resumen_bivariado_ci <- datos %>%
  group_by(tipo_equipo) %>%
  summarise(
    n = length(costo_insumo),
    media = mean(costo_insumo),
    ds = sd(costo_insumo),
    `50%` = median(costo_insumo),
    minimo = min(costo_insumo),
    maximo = max(costo_insumo),
    Q1 = quantile(costo_insumo, 0.25),
    Q3 = quantile(costo_insumo, 0.75),
    IQR = IQR(costo_insumo),
    .groups = "drop"
  )

    knitr::kable(resumen_bivariado_ci , caption = "Resumen Bivariado costos de insumo") %>%
  kableExtra::kable_styling(full_width = FALSE) 
```



### Boxplots por tipo de equipo

```{r boxequipo, fig.width=9, fig.height=4.5}

box_ct_te <-datos %>%
  ggplot(aes(x = tipo_equipo, y = costo_transformacion)) +
  geom_boxplot(fill = "#87CEFA", outlier.colour = "red", outlier.shape = 16) +
  stat_summary(fun = mean, geom = "point", shape = 18, size = 3, color = "darkblue") +
  labs(x = "Tipo de equipo",
       y = "Costo de transformación (UM/unidad)") +
  theme_bw() +
  facet_grid(. ~ "Costo de transformación por tipo de equipo")


box_ci_te <- datos %>%
  ggplot(aes(x = tipo_equipo, y = costo_insumo)) +
  geom_boxplot(fill = "#b2df8a", outlier.colour = "red", outlier.shape = 16) +
  stat_summary(fun = mean, geom = "point", shape = 18, size = 3, color = "darkgreen") +
  labs(x = "Tipo de equipo",
       y = "Costo de insumo (UM/unidad)") +
  theme_bw() +
  facet_grid(. ~ "Costo de insumo por tipo de equipo")

box_ctot_mod <- datos %>%
  ggplot(aes(x = modalidad_proceso, y = costo_unitario_total)) +
  geom_boxplot(fill = "#bcbddc", outlier.colour = "red", outlier.shape = 16) +
  stat_summary(fun = mean, geom = "point", shape = 18, size = 3, color = "#4d004b") +
  labs(x = "Modalidad de proceso",
       y = "Costo unitario total (UM/unidad)") +
  theme_bw() +
  facet_grid(. ~ "Costo unitario total por modalidad de proceso")


box_ct_te + box_ci_te + box_ctot_mod 
```


El tipo de equipo A1, presenta un costo medio de aproximadamente 33 UM/unidad, con una dispersión moderada. Su mediana cercana a 30 confirma que el comportamiento típico está bien representado y relativamente estable. Esto lo posiciona como el estándar operativo del sistema.

El tipo de equipo B2 muestra un patrón muy similar a A1, aunque con costos ligeramente menores y menor variabilidad. La cercanía entre media y mediana sugiere estabilidad, pero su menor tamaño muestral limita la robustez de la comparación.

El caso de C3 es claramente distinto. Presenta costos significativamente más altos (media superior a 64) y mayor dispersión. Además, el rango intercuartílico es amplio, lo que indica que no solo es costoso, sino también variable. Esto apunta a un proceso con alta complejidad o baja eficiencia estructural.

El tipo de equipo D4 tiene costos notablemente bajos (media cercana a 9). La dispersión es reducida y el comportamiento es consistente. Este equipo representa una operación altamente eficiente y controlada, con baja variabilidad. qué prácticas operativas permiten ese nivel de eficiencia y si son replicables.

El costo de transformación está determinado por el tipo de equipo, y la magnitud de las diferencias es significativa.


### Tablas resumen por numero de insumos

```{r bivariado-ct-numinsumos}
resumen_bivariado_cc <- datos %>%
  group_by(num_insumos) %>%
  summarise(
    n = length(costo_transformacion),
    media = mean(costo_transformacion),
    ds = sd(costo_transformacion),
    `50%` = median(costo_transformacion),
    minimo = min(costo_transformacion),
    maximo = max(costo_transformacion),
    Q1 = quantile(costo_transformacion, 0.25),
    Q3 = quantile(costo_transformacion, 0.75),
    IQR = IQR(costo_transformacion),
    .groups = "drop"
  )

  knitr::kable(resumen_bivariado_cc , caption = "Resumen Bivariado costos de transformación") %>%
  kableExtra::kable_styling(full_width = FALSE) 
```

```{r bivariado-ci-numinsumos}
resumen_bivariado_ci <- datos %>%
  group_by(num_insumos) %>%
  summarise(
    n = length(costo_insumo),
    media = mean(costo_insumo),
    ds = sd(costo_insumo),
    `50%` = median(costo_insumo),
    minimo = min(costo_insumo),
    maximo = max(costo_insumo),
    Q1 = quantile(costo_insumo, 0.25),
    Q3 = quantile(costo_insumo, 0.75),
    IQR = IQR(costo_insumo),
    .groups = "drop"
  )

    knitr::kable(resumen_bivariado_ci , caption = "Resumen Bivariado costos de insumo") %>%
  kableExtra::kable_styling(full_width = FALSE) 
```


```{r boxinsumo, fig.width=9, fig.height=4.5}

box_ct_insumo <-datos %>%
  ggplot(aes(x = num_insumos, y = costo_transformacion)) +
  geom_boxplot(fill = "#87CEFA", outlier.colour = "red", outlier.shape = 16) +
  stat_summary(fun = mean, geom = "point", shape = 18, size = 3, color = "darkblue") +
  labs(x = "Número de insumos",
       y = "Costo de transformación (UM/unidad)") +
  theme_bw() +
  facet_grid(. ~ "Costo de transformación por número de insumos")


box_ci_insumo <- datos %>%
  ggplot(aes(x = num_insumos, y = costo_insumo)) +
  geom_boxplot(fill = "#b2df8a", outlier.colour = "red", outlier.shape = 16) +
  stat_summary(fun = mean, geom = "point", shape = 18, size = 3, color = "darkgreen") +
  labs(x = "Número de insumos",
       y = "Costo de insumo (UM/unidad)") +
  theme_bw() +
  facet_grid(. ~ "Costo de insumo por número de insumos")

box_ct_insumo + box_ci_insumo 
```

**Ejercicio.** Replicar el análisis bivariado anterior para las variables categóricas `categoria_producto`, `num_insumos`, `insumo_1` e `insumo_2`, e interpretar los patrones observados con respecto a las tres variables respuesta.

## Variables derivadas

Se construye la variable derivada `velocidad_produccion` como el cociente entre `volumen_lote` y `duracion_proceso`, expresada en unidades por hora. Esta métrica resume la productividad del proceso por orden y se incluye aquí porque su interpretación requiere haber analizado antes las dos variables que la componen.

```{r derivadas}
datos <- datos %>%
  mutate(velocidad_produccion = volumen_lote / duracion_proceso)
```

```{r resumen-vp}
datos %>%
  summarise(
    n = length(velocidad_produccion),
    media = mean(velocidad_produccion),
    ds = sd(velocidad_produccion),
    `50%` = median(velocidad_produccion),
    minimo = min(velocidad_produccion),
    maximo = max(velocidad_produccion),
    Q1 = quantile(velocidad_produccion, 0.25),
    Q3 = quantile(velocidad_produccion, 0.75),
    IQR = IQR(velocidad_produccion)
  ) -> resumen_vp
resumen_vp
```

```{r resumen-vp-calc, echo=FALSE}
vp_media <- resumen_vp$media
vp_med   <- resumen_vp$`50%`
vp_max   <- resumen_vp$maximo
vp_min   <- resumen_vp$minimo
```

La velocidad de producción media es de `r round(vp_media, 1)` unidades/hora, con un valor 50% de `r round(vp_med, 1)` unidades/hora y un rango entre `r round(vp_min, 1)` y `r round(vp_max, 1)`. Esta variable se utilizará en el capítulo de análisis inferencial para evaluar su asociación con el costo de transformación como proxy de eficiencia del proceso.

```{r hist-vp, fig.width=9, fig.height=4.5}
datos %>%
  ggplot(aes(x = velocidad_produccion)) +
  geom_histogram(aes(y = after_stat(density)),
                 bins = 30,
                 fill = "#ff7f0e",
                 color = "white",
                 alpha = 0.6) +
  geom_density(color = "#d95f02", linewidth = 1.2) +
  labs(x = "Velocidad de producción (unidades/hora)",
       y = "Densidad") +
  theme_bw() +
  facet_grid(. ~ "Distribución de la velocidad de producción")
```