# Análisis Exploratorio Básico
Este capítulo describe el comportamiento del costo unitario de producción a partir de las 395 órdenes que sobrevivieron al proceso de depuración del Capítulo 5. La premisa de entrada tratar el dataset como un universo homogéneo del proceso productivo y observar qué dice cuando se le aplica la teoria estándar del análisis exploratorio (resúmenes descriptivos, distribuciones univariadas, correlaciones, y comparaciones bivariadas marginales).
A lo largo del recorrido, la data va a revelar que no es uniforme, que mezcla modelos operativos distintos, y que las comparaciones agregadas pueden ser engañosas. El cierre del capítulo muestra decisiones metodológicas concretas que dan paso al análisis estratificado del Capítulo 7.

::: {.alert .alert-primary}
Este capítulo responde una pregunta básica de control de gestión: ¿qué tan predecible es el costo unitario que vemos en los reportes? La respuesta corta es que el promedio del sistema oculta más de lo que muestra. 
::: 

## Carga del dataset analítico 
Se parte del dataset depurado en el capítulo de metodología (395 órdenes de producción con tipos ajustados). La limpieza previa ya eliminó errores de digitación y validó la integridad de los registros; este capítulo se concentra en entender qué dicen esos datos.

```{r setup1, include=FALSE}
knitr::opts_chunk$set(
  echo = FALSE,
  message = FALSE,
  warning = FALSE,
  out.width = "90%",  # Ocupa todo el ancho de la página
  fig.width = 10,      # Ancho base en pulgadas
  fig.asp = 0.4,       # Altura es el 50% del ancho (puedes probar 0.4 para más plano)
  fig.align = "center"
)
```

```{r ck_eda_setup, message=FALSE, warning=FALSE, echo=FALSE}
library(tidyverse)
library(patchwork)
library(gridExtra)
library(knitr)
library(kableExtra)
library(dplyr)
library(ggplot2)
library(tibble)


datos <- readRDS("data/data_costos_limpio.rds") %>%
  mutate(costo_unitario_total = costo_transformacion + costo_insumo)
n_total <- nrow(datos)
```
El dataset contiene `r n_total` órdenes de producción y `r ncol(datos)` variables.

## Análisis univariado de variables respuesta
Las tres variables respuesta del estudio son `costo_transformacion` (costo de conversión por unidad producida), `costo_insumo` (costo de materias primas por unidad producida) y su agregado `costo_unitario_total`. Se analizan en paralelo porque responden a lógicas operativas distintas: el costo de transformación mide la eficiencia del proceso productivo (mano de obra, energía, depreciación, indirectos por unidad), mientras que el costo de insumo refleja decisiones de formulación y consumo de materias primas.

Analizar las tres en paralelo permite separar responsabilidades y esfuerzos de gestión y que pueden tener dinámicas independientes.
 
### Costo unitario de conversión o de transformacion

```{r ck-resumen-ct, echo=FALSE}
datos %>%
  summarise(
    n       = length(costo_transformacion),
    media   = mean(costo_transformacion),
    ds      = sd(costo_transformacion),
    `50%`   = median(costo_transformacion),
    minimo  = min(costo_transformacion),
    maximo  = max(costo_transformacion),
    Q1      = quantile(costo_transformacion, 0.25),
    Q3      = quantile(costo_transformacion, 0.75),
    IQR     = IQR(costo_transformacion)
  ) -> resumen_ct

knitr::kable(resumen_ct, 
             caption = "Resumen del costo de transformación",
             format = "html",
             table.attr = "class='table'") %>%
  kableExtra::kable_styling(full_width = FALSE) 

```

```{r ck_resumen_ct_calc, echo=FALSE}
ct_media   <- resumen_ct$media
ct_ds      <- resumen_ct$ds
ct_med     <- resumen_ct$`50%`
ct_min     <- resumen_ct$minimo
ct_max     <- resumen_ct$maximo
ct_iqr     <- resumen_ct$IQR
ct_q1     <- resumen_ct$Q1
ct_q3     <- resumen_ct$Q3
ct_cv      <- ct_ds / ct_media * 100
```

Se obtuvo un costo medio de conversión por unidad de `r round(ct_media, 2)` UM/unidad (DS = `r round(ct_ds, 2)` UM/unidad), con un coeficiente de variación de `r round(ct_cv, 1)`%. El 50% de las órdenes presenta un costo de conversión por debajo de `r round(ct_med, 2)` UM/unidad. 
La desviación estándar alcanza `r round(ct_ds,2)`, lo que equivale a un coeficiente de variación de `r round(ct_cv,1)`%. Quiere decir que los costos fluctúan de manera importante respecto al promedio. 
El rango intercuartílico (`r round(ct_iqr,2)`) confirma que el 50% central de las órdenes opera entre `r round(ct_q1,2)` y `r round(ct_q3,2)` UM/unidad, un rango operativo razonablemente delimitado. Pero los extremos cuentan otra historia: el mínimo de `r round(ct_min,2)` está muy alejado del Q1 (`r round(ct_q1,2)`), y el máximo de `r round(ct_max,2)` multiplica por más de tres el Q3 (`r round(ct_q3,2)`). Esta asimetría sugiere que la distribución no es simétrica y que puede haber fenómenos estructurales distintos en los extremos.

```{r ck-hist-t,  out.width="100%",echo=FALSE}

lineas <- tibble(
  estadistico = c("Media", "Mediana", "Q1", "Q3"),
  valor = c(
    resumen_ct$media,
    resumen_ct$`50%`,
    as.numeric(resumen_ct$Q1),
    as.numeric(resumen_ct$Q3)
  )
)

p_hist_cc<-datos %>%
  ggplot(aes(x = costo_transformacion)) +
  geom_histogram(aes(y = after_stat(density)),
                 bins = 30,
                 fill = "#ACAEAF",
                 color = "#616161",
                 alpha = 0.6) +
  geom_density(linewidth = 1.2) +
  
  geom_vline(data = lineas,
             aes(xintercept = valor, color = estadistico, linetype = estadistico),
             linewidth = 0.9) +

  scale_color_manual(values = c(
    "Media"   = "#551196",
    "Mediana" = "#1a9850",
    "Q1"      = "#f46d43",
    "Q3"      = "#a71c1c"
  )) +
  scale_linetype_manual(values = c(
    "Media"   = "longdash",
    "Mediana" = "longdash",
    "Q1"      = "dotted",
    "Q3"      = "dotted"
  )) +

  labs(x = "Costo de transformación (UM/unidad)",
       y = "Densidad",
       color = "Estadístico",
       linetype = "Estadístico") +
  theme_bw() +
  theme(legend.position = "right") +
  facet_grid(. ~ "Distribución del costo de transformación")

p_box_cc<-datos %>%
  ggplot(aes(x = "", y = costo_transformacion)) +
  geom_boxplot(fill = "#ACAEAF", color = "#616161", outlier.color = "red") +
  stat_summary(fun = mean, geom = "point", shape = 20, size = 3, color = "black") +
  labs(x = "",
       y = "Costo de transformación (UM/unidad)") +
  theme_bw() +
  facet_grid(. ~ "Boxplot del costo de transformación")

p_hist_cc + p_box_cc

```

El histograma con la curva de densidad confirma esta lectura. La masa principal de la distribución se concentra entre el IQR, pero aparece un leve segundo abultamiento que rompe el patrón unimodal esperado. Este es una señal de una distribución bimodal que habitualmente indica que los datos provienen de dos procesos generadores distintos mezclados, no de un único proceso con ruido aleatorio.


::: {.alert .alert-primary}
Cuando un histograma muestra patron bimodal, el promedio numérico describe un punto que no corresponde realmente a ningún proceso real: queda entre los dos modos. Es el equivalente a calcular la "talla promedio" de una población donde conviven niños y adultos. El número existe, pero no representa a nadie.
::: 

El boxplot complementa la lectura mostrando outliers altos, que no son uno o dos casos puntuales, sino un grupo visible de órdenes con costos superiores. La cola inferior, en cambio, no presenta datos atipicos relevantes. Sugiere que el proceso tiene una capacidad limitada de bajar costos por debajo de cierto umbral, pero una capacidad considerable de superarlos hacia arriba bajo ciertas condiciones.

::: {.alert .alert-primary}
- El costo presenta volatilidad alta (CV = `r round(ct_cv, 1)`%) que cuestiona la utilidad operativa del promedio simple.
- La distribución es asimétrica con bimodalidad incipiente con lo cual parece mezclar al menos dos modelos operativos distintos.
- Los outliers superiores forman una subpoblación, no anomalías aisladas. Requieren tratamiento específico, no exclusión.
::: 


### Costo unitario de los insumos 

```{r ck-hist-ci, echo=FALSE}
datos %>%
  summarise(
    n       = length(costo_insumo),
    media   = mean(costo_insumo),
    ds      = sd(costo_insumo),
    `50%`   = median(costo_insumo),
    minimo  = min(costo_insumo),
    maximo  = max(costo_insumo),
    Q1      = quantile(costo_insumo, 0.25),
    Q3      = quantile(costo_insumo, 0.75),
    IQR     = IQR(costo_insumo)
  ) -> resumen_ci

knitr::kable(resumen_ci, caption = "Resumen del costo de insumo",
               format = "html",
             table.attr = "class='table'") %>%
  kableExtra::kable_styling(full_width = FALSE) 

```

```{r ck-resumen-ci-calc, echo=FALSE}
ci_media  <- resumen_ci$media
ci_ds     <- resumen_ci$ds
ci_med    <- resumen_ci$`50%`
ci_min    <- resumen_ci$minimo
ci_max    <- resumen_ci$maximo
ci_iqr    <- resumen_ci$IQR
ci_q1     <- resumen_ci$Q1
ci_q3     <- resumen_ci$Q3
ci_cv     <- ci_ds / ci_media * 100
```

El costo de insumo promedio es de `r round(ci_media, 2)` UM/unidad, sustancialmente menor que el de transformación. Lo notable es su coeficiente de variación: `r round(ci_cv, 1)`%, una variabilidad relativa muy superior a la del componente de transformación (`r round(ct_cv, 1)`%). En insumos, la dispersión es casi tan grande como el propio promedio.
La distribución es marcadamente asimétrica positiva. La mediana (`r round(ci_med, 2)`) está claramente por debajo de la media (`r round(ci_media, 2)`), lo que confirma la influencia de valores altos en la cola derecha. El máximo (`r round(ci_max, 2)`) es nueve veces el Q3 (`r round(ci_q3, 2)`), un ratio que revela la presencia de pocas órdenes con consumos de insumo desproporcionadamente costosos.
Operativamente,  un grupo dominante de insumos con costo bajo y una cola de insumos puntualmente costosos.  ¿esos insumos caros corresponden a productos premium con precio diferenciado, o están subsidiados por la mezcla?

```{r ck-hist-box_ci, echo=FALSE}

lineas <- tibble(
  estadistico = c("Media", "Mediana", "Q1", "Q3"),
  valor = c(
    resumen_ci$media,
    resumen_ci$`50%`,
    as.numeric(resumen_ci$Q1),
    as.numeric(resumen_ci$Q3)
  )
)
p_hist_ci <- datos %>%
  ggplot(aes(x = costo_insumo)) +
  geom_histogram(aes(y = after_stat(density)),
                 bins = 30,
                 fill = "#ACAEAF",
                 color = "#616161",
                 alpha = 0.6) +
  geom_density(color = "darkgreen", linewidth = 1.2) +
   
  geom_vline(data = lineas,
             aes(xintercept = valor, color = estadistico, linetype = estadistico),
             linewidth = 0.9) +
  scale_color_manual(values = c(
    "Media"   = "#551196",
    "Mediana" = "#1a9850",
    "Q1"      = "#f46d43",
    "Q3"      = "#a71c1c"
  )) +
  scale_linetype_manual(values = c(
    "Media"   = "longdash",
    "Mediana" = "longdash",
    "Q1"      = "dotted",
    "Q3"      = "dotted"
  )) +
  labs(x = "Costo de insumo (UM/unidad)",
       y = "Densidad",
       color = "Estadístico",
       linetype = "Estadístico") +
  theme_bw() +
  theme(legend.position = "right") +
  facet_grid(. ~ "Distribución del costo de insumo")


p_box_ci <- datos %>%
  ggplot(aes(x = "", y = costo_insumo)) +
  geom_boxplot(fill = "#ACAEAF", color = "#616161", outlier.color = "red") +
  stat_summary(fun = mean, geom = "point", shape = 20, size = 3, color = "black") +
  labs(x = "", y = "Costo de insumo (UM/unidad)") +
  theme_bw() +
  facet_grid(. ~ "Boxplot del costo de insumo")

p_hist_ci + p_box_ci
```


::: {.alert .alert-primary}
- Volatilidad relativa muy alta (CV = `r round(ci_cv, 1)`%), superior a la del componente de transformación.
- Mayoría de insumos baratos, minoría puntualmente cara.
::: 


### Costo unitario total

La variable `costo_unitario_total` se deriva como la suma de `costo_transformacion` y `costo_insumo`, y representa el costo total por unidad de producto.

```{r ck-resumen-ctot, echo=TRUE, echo=FALSE}
datos %>%
  summarise(
    n       = length(costo_unitario_total),
    media   = mean(costo_unitario_total),
    ds      = sd(costo_unitario_total),
    `50%`   = median(costo_unitario_total),
    minimo  = min(costo_unitario_total),
    maximo  = max(costo_unitario_total),
    Q1      = quantile(costo_unitario_total, 0.25),
    Q3      = quantile(costo_unitario_total, 0.75),
    IQR     = IQR(costo_unitario_total)
  ) -> resumen_ctot
knitr::kable(resumen_ctot, caption = "Resumen del costo unitario total",
                 format = "html",
             table.attr = "class='table'") %>%
  kableExtra::kable_styling(full_width = FALSE) 
```

```{r ck-resumen-ctot-calc, echo=FALSE}
cu_media  <- resumen_ctot$media
cu_ds     <- resumen_ctot$ds
cu_med    <- resumen_ctot$`50%`
cu_min    <- resumen_ctot$minimo
cu_max    <- resumen_ctot$maximo
cu_iqr    <- resumen_ctot$IQR
cu_q1    <- resumen_ctot$Q1
cu_q3    <- resumen_ctot$Q3
cu_cv     <- cu_ds / cu_media * 100

prop_ct <- round(ct_media / cu_media * 100, 1)
prop_ci <- round(ci_media / cu_media * 100, 1)
```


El costo unitario total promedio es de `r round(cu_media, 2)` UM/unidad con CV del `r round(cu_cv, 1)`%, moderadamente más estable que sus componentes individuales considerados por separado. La descomposición es reveladora:
•	Transformación: 85.6% del costo total promedio.
•	Insumos: 14.4% del costo total promedio.
Cualquier estrategia de reducción de costos enfocada exclusivamente en insumos tiene un techo del 14% sobre el costo unitario. La palanca real está en la transformación.

```{r ck-hist-box_ctot,  echo=FALSE}

lineas <- tibble(
  estadistico = c("Media", "Mediana", "Q1", "Q3"),
  valor = c(
    resumen_ctot$media,
    resumen_ctot$`50%`,
    as.numeric(resumen_ctot$Q1),
    as.numeric(resumen_ctot$Q3)
  )
)
p_hist_ct <- datos %>%
  ggplot(aes(x = costo_unitario_total)) +
  geom_histogram(aes(y = after_stat(density)),
                 bins = 30,
                 fill = "#ACAEAF",
                 color = "white",
                 alpha = 0.6) +
  geom_density(color = "#4d004b", linewidth = 1.2) +

  
  geom_vline(data = lineas,
             aes(xintercept = valor, color = estadistico, linetype = estadistico),
             linewidth = 0.9) +
  scale_color_manual(values = c(
    "Media"   = "#551196",
    "Mediana" = "#1a9850",
    "Q1"      = "#f46d43",
    "Q3"      = "#a71c1c"
  )) +
  scale_linetype_manual(values = c(
    "Media"   = "longdash",
    "Mediana" = "longdash",
    "Q1"      = "dotted",
    "Q3"      = "dotted"
  )) +
  labs(x = "Costo unitario total (UM/unidad)",
       y = "Densidad",
       color = "Estadístico",
       linetype = "Estadístico") +
  theme_bw() +
  theme(legend.position = "right") +
  facet_grid(. ~ "Distribución del costo unitario total")
  
p_box_ct <- datos %>%
  ggplot(aes(x = "", y = costo_unitario_total)) +
  geom_boxplot(fill = "#ACAEAF", color = "#616161", outlier.color = "red") +
  stat_summary(fun = mean, geom = "point", shape = 20, size = 3, color = "black") +
  labs(x = "", y = "Costo unitario total (UM/unidad)") +
  theme_bw() +
  facet_grid(. ~ "Boxplot del costo unitario total")

p_hist_ct + p_box_ct
```


El boxplot del costo total hereda los outliers superiores que ya aparecían en transformación e insumos individualmente. La presencia simultánea de cola larga en ambos componentes los amplifica al agregarlos. El costo unitario total opera mayoritariamente en un rango estable (Q1 a Q3: `r round(cu_q1, 1)` a `r round(cu_q3, 1)`), pero está condicionado por una fracción de órdenes que estructuralmente, no por azar, incurre en costos significativamente más altos.

::: {.alert .alert-primary}
- La transformación domina la estructura de costos (85.6%): cualquier programa de mejora debe priorizarla sobre insumos.
- La asimetría se hereda y amplifica al agregar componentes: el promedio total subestima la cola alta.
- La fracción de órdenes con costo elevado no es ruido aleatorio; es una característica estructural del sistema que merece análisis específico.
:::

## Análisis univariado de predictoras numéricas
Tras revisar las variables respuesta surge la pregunta ¿qué características operativas explican esa variabilidad? Las cuatro predictoras numéricas describen tres dimensiones del proceso productivo: escala (volumen), intensidad temporal (duración) y consumo material (cantidades de insumo).

```{r ck-resumen-num-predictoras, echo=FALSE}
datos %>%
  summarise(
    n = length(volumen_lote),
    media = mean(volumen_lote),
    ds = sd(volumen_lote),
    `50%` = median(volumen_lote),
    minimo = min(volumen_lote),
    maximo = max(volumen_lote),
    Q1 = quantile(volumen_lote, 0.25),
    Q3 = quantile(volumen_lote, 0.75),
    IQR = IQR(volumen_lote)
  ) %>%
  mutate(variable = "volumen_lote") -> var_num_vol

vol_lote_media  <- var_num_vol$media
vol_lote_ds     <- var_num_vol$ds
vol_lote_med    <- var_num_vol$`50%`
vol_lote_min    <- var_num_vol$minimo
vol_lote_max    <- var_num_vol$maximo
vol_lote_iqr    <- var_num_vol$IQR
vol_lote_q1     <- var_num_vol$Q1
vol_lote_q3     <- var_num_vol$Q3
vol_lote_cv     <- vol_lote_ds / vol_lote_media * 100

datos %>%
  summarise(
    n = length(duracion_proceso),
    media = mean(duracion_proceso),
    ds = sd(duracion_proceso),
    `50%` = median(duracion_proceso),
    minimo = min(duracion_proceso),
    maximo = max(duracion_proceso),
    Q1 = quantile(duracion_proceso, 0.25),
    Q3 = quantile(duracion_proceso, 0.75),
    IQR = IQR(duracion_proceso)
  ) %>%
  mutate(variable = "duracion_proceso") -> var_num_dur

dur_proceso_media  <- var_num_dur$media
dur_proceso_ds     <- var_num_dur$ds
dur_proceso_med    <- var_num_dur$`50%`
dur_proceso_min    <- var_num_dur$minimo
dur_proceso_max    <- var_num_dur$maximo
dur_proceso_q1     <- var_num_dur$Q1
dur_proceso_q3     <- var_num_dur$Q3
dur_proceso_iqr    <- var_num_dur$IQR
dur_proceso_cv     <- dur_proceso_ds / dur_proceso_media * 100

datos %>%
  filter(num_insumos >= 1) %>%
  summarise(
    n = length(cantidad_insumo_1),
    media = mean(cantidad_insumo_1),
    ds = sd(cantidad_insumo_1),
    `50%` = median(cantidad_insumo_1),
    minimo = min(cantidad_insumo_1),
    maximo = max(cantidad_insumo_1),
    Q1 = quantile(cantidad_insumo_1, 0.25),
    Q3 = quantile(cantidad_insumo_1, 0.75),
    IQR = IQR(cantidad_insumo_1)
  ) %>%
  mutate(variable = "cantidad_insumo_1") -> var_num_ci1

ci1_media  <- var_num_ci1$media
ci1_ds     <- var_num_ci1$ds
ci1_med    <- var_num_ci1$`50%`
ci1_min    <- var_num_ci1$minimo
ci1_max    <- var_num_ci1$maximo
ci1_iqr    <- var_num_ci1$IQR
ci1_q1     <- var_num_ci1$Q1
ci1_q3     <- var_num_ci1$Q3
ci1_cv     <- ci1_ds / ci1_media * 100

datos %>%
  filter(num_insumos == 2) %>%
  summarise(
    n = length(cantidad_insumo_2),
    media = mean(cantidad_insumo_2),
    ds = sd(cantidad_insumo_2),
    `50%` = median(cantidad_insumo_2),
    minimo = min(cantidad_insumo_2),
    maximo = max(cantidad_insumo_2),
    Q1 = quantile(cantidad_insumo_2, 0.25),
    Q3 = quantile(cantidad_insumo_2, 0.75),
    IQR = IQR(cantidad_insumo_2)
  ) %>%
  mutate(variable = "cantidad_insumo_2") -> var_num_ci2

ci2_media  <- var_num_ci2$media
ci2_ds     <- var_num_ci2$ds
ci2_med    <- var_num_ci2$`50%`
ci2_min    <- var_num_ci2$minimo
ci2_max    <- var_num_ci2$maximo
ci2_iqr    <- var_num_ci2$IQR
ci2_q1     <- var_num_ci2$Q1
ci2_q3     <- var_num_ci2$Q3
ci2_cv     <- ci2_ds / ci2_media * 100

resumen_num_predictoras <- bind_rows(var_num_vol, var_num_dur, var_num_ci1, var_num_ci2) %>%
  select(variable, everything())%>%
  mutate(across(where(is.numeric) & !n, ~ round(.x, 2)))
knitr::kable(resumen_num_predictoras, caption = "Resumen descriptivo de las variables numéricas seleccionadas",
                 format = "html",
             table.attr = "class='table'") %>%
  kableExtra::kable_styling(full_width = FALSE) 
```

- *Volumen de lote*. Es la variable más heterogénea. La media (`r round(vol_lote_media, 1)`) supera ampliamente a la mediana (`r round(vol_lote_med, 1)`), señal de asimetría positiva pronunciada. El rango va de `r round(vol_lote_min, 1)` a `r round(vol_lote_max, 1)` unidades —un factor de 133×—. El IQR de `r round(vol_lote_iqr, 1)` unidades indica que incluso el comportamiento "típico" presenta dispersión muy alta. Esta heterogeneidad refleja la naturaleza make-to-order del proceso donde cada orden responde a un pedido específico y no existe un tamaño estándar dominante. La consecuencia analítica que el sistema no tiene reglas operativas uniformes y requiere segmentación por escala de producción.
  
- *Duración del proceso*. Heterogénea pero más controlada. La media (`r round(dur_proceso_media, 1)`) horas, está moderadamente por encima de la mediana (`r round(dur_proceso_med, 1)`) horas, nuevamente con cola derecha. El IQR (`r round(dur_proceso_q1, 1)` a `r round(dur_proceso_q3, 1)` horas) define un rango operativo razonablemente delimitado. El máximo de `r round(dur_proceso_max, 1)` horas señala procesos excepcionalmente largos que merecerían revisión específica.
  
- *Cantidad de insumo 1*. Comportamiento mucho más concentrado. La mediana de `r round(ci1_med, 1)` kilos y el IQR de `r round(ci1_iqr, 1)` indican que la mayoría de las órdenes utiliza entre `r round(ci1_q1, 1)` y `r round(ci1_q3, 1)` kilos. La media (`r round(ci1_media, 1)`) ligeramente superior a la mediana sugiere algunos valores altos sin dispersión extrema. Esta variable refleja un consumo relativamente estable y predecible, es positivo.
- 
- *Cantidad de insumo 2*. Solo aparece en 124 órdenes (las que tienen num_insumos = 2). La mediana de `r round(ci2_med, 1)` y el IQR de `r round(ci2_iqr, 1)` muestran una concentración aún mayor. El máximo de `r round(ci2_max, 1)` es modesto frente al de insumo 1. Funciona como componente opcional o complementario, con consumo bajo y controlado.
  
La principal fuente de heterogeneidad del sistema productivo no está en los insumos —que son estables— sino en la escala de los lotes y la duración de los procesos. Esto tiene una implicación directa para la modelación posterior: cualquier modelo o iniciativa de mejora que ignore volumen y duración va a estar mal especificado y producirá conclusiones engañosas.


```{r box-num-predictoras, fig.asp = 0.5, echo=FALSE}
p_vol <- datos %>%
  ggplot(aes(x = "", y = volumen_lote)) +
  geom_boxplot(fill = "#1f77b4", alpha = 0.7) +
  stat_summary(fun = mean, geom = "point", shape = 18, size = 4, color = "black") +
  labs(title = "Distribución del volumen de lote", y = "Unidades", x = "") +
  theme_bw()

p_dur <- datos %>%
  ggplot(aes(x = "", y = duracion_proceso)) +
  geom_boxplot(fill = "#1f77b4", alpha = 0.7) +
  stat_summary(fun = mean, geom = "point", shape = 18, size = 4, color = "black") +
  labs(title = "Distribución de la duración de proceso", y = "Horas", x = "") +
  theme_bw()

p_ci1 <- datos %>%
  filter(num_insumos >= 1) %>%
  ggplot(aes(x = "", y = cantidad_insumo_1)) +
  geom_boxplot(fill = "#1f77b4", alpha = 0.7) +
  stat_summary(fun = mean, geom = "point", shape = 18, size = 4, color = "black") +
  labs(title = "Cantidad de insumo 1 (órdenes con insumo)",
       y = "Litros equivalentes", x = "") +
  theme_bw()

p_ci2 <- datos %>%
  filter(num_insumos == 2) %>%
  ggplot(aes(x = "", y = cantidad_insumo_2)) +
  geom_boxplot(fill = "#1f77b4", alpha = 0.7) +
  stat_summary(fun = mean, geom = "point", shape = 18, size = 4, color = "black") +
  labs(title = "Cantidad de insumo 2 (órdenes con segundo insumo)",
       y = "Litros equivalentes", x = "") +
  theme_bw()

p_vol + p_dur + p_ci1 + p_ci2
```

::: {.alert .alert-primary}
- La heterogeneidad del costo proviene principalmente de volumen y duración, no del consumo de insumos.
- El volumen de lote varía 133× entre el mínimo y el máximo: la naturaleza make-to-order impide pensar en un proceso estándar.
- Los insumos están bajo control: el problema no son los materiales sino cómo y cuánto se produce.
::: 


```{r hist-num-predictoras,  echo=FALSE}

p_vol_hist <- datos %>%
  ggplot(aes(x = volumen_lote)) +
  geom_histogram(aes(y = after_stat(density)),
                 bins = 30,
                 fill = "#1f77b4",
                 color = "white",
                 alpha = 0.7) +
  geom_density(linewidth = 1.2) +
  labs(title = "Distribución del volumen de lote",
       x = "Unidades", y = "Densidad") +
  theme_bw()

p_dur_hist <- datos %>%
  ggplot(aes(x = duracion_proceso)) +
  geom_histogram(aes(y = after_stat(density)),
                 bins = 30,
                 fill = "#1f77b4",
                 color = "white",
                 alpha = 0.7) +
  geom_density(linewidth = 1.2) +
  labs(title = "Distribución de la duración de proceso",
       x = "Horas", y = "Densidad") +
  theme_bw()

p_ci1_hist <- datos %>%
  filter(num_insumos >= 1) %>%
  ggplot(aes(x = cantidad_insumo_1)) +
  geom_histogram(aes(y = after_stat(density)),
                 bins = 25,
                 fill = "#1f77b4",
                 color = "white",
                 alpha = 0.7) +
  geom_density(linewidth = 1.2) +
  labs(title = "Cantidad de insumo 1 (órdenes con insumo)",
       x = "Litros equivalentes", y = "Densidad") +
  theme_bw()

p_ci2_hist <- datos %>%
  filter(num_insumos == 2) %>%
  ggplot(aes(x = cantidad_insumo_2)) +
  geom_histogram(aes(y = after_stat(density)),
                 bins = 20,
                 fill = "#1f77b4",
                 color = "white",
                 alpha = 0.7) +
  geom_density(linewidth = 1.2) +
  labs(title = "Cantidad de insumo 2 (órdenes con segundo insumo)",
       x = "Litros equivalentes", y = "Densidad") +
  theme_bw()

(p_vol_hist + p_dur_hist) / (p_ci1_hist + p_ci2_hist)
```



## Análisis univariado de predictoras categóricas

La distribución de frecuencias de las siete variables categóricas deja ver, desde el inicio, que el sistema no está repartido de manera uniforme. Por el contrario, se concentra en pocas categorías dominantes, mientras que el resto aparece con baja frecuencia.

```{r tipo-equipo,  out.width = "60%", echo=FALSE}
tabla_tipo_equipo <- datos %>%
  count(tipo_equipo, name = "Frecuencia") %>%
  mutate(
    Porcentaje = round(100 * Frecuencia / sum(Frecuencia), 2),
    Categoria = as.character(tipo_equipo),
    Etiqueta = paste0(Frecuencia, " (", Porcentaje, "%)")
  ) %>%
  select(Categoria, Frecuencia, Porcentaje)

grafico_tipo_equipo <- ggplot(
  tabla_tipo_equipo %>% mutate(Etiqueta = paste0(Frecuencia, " (", Porcentaje, "%)")),
  aes(x = Categoria, y = Frecuencia)
) +
  geom_col(fill = "#008B8B", width = 0.6) +
  geom_text(aes(label = Etiqueta), vjust = -0.5, size = 3.5) +
  scale_y_continuous(expand = expansion(mult = c(0, 0.15))) +
  labs(
    title = "Distribución de tipo_equipo",
    x = "Categoría",
    y = "Frecuencia"
  ) +
  theme_bw(base_size = 12) +
  theme(axis.text.x = element_text(angle = 45, hjust = 1))

tabla_grob <- gridExtra::tableGrob(
  tabla_tipo_equipo,
  rows = NULL
)

combinado <- gridExtra::arrangeGrob(
  tabla_grob,
  ggplotGrob(grafico_tipo_equipo),
  ncol = 2,
  widths = c(1, 2),
  top = grid::textGrob(
    "Tipo de equipo: tabla de frecuencias y gráfico de barras",
    gp = grid::gpar(fontsize = 14, fontface = "bold")
  )
)

grid::grid.draw(combinado)
```
Tipo de equipo. A1 concentra el 72.7% de todas las órdenes. Esto es un dato con consecuencias profundas: cualquier estadístico global del sistema está dominado por A1. Cuando un reporte ejecutivo habla de "el costo promedio del sistema", en realidad está hablando, en casi tres cuartos, del costo promedio de A1. Las categorías B2 (11.4%), D4 (13.9%) y especialmente C3 (2.0%) tienen una representación mucho menor. C3 con apenas 8 órdenes está estadísticamente al borde de la inutilidad para inferencia.


```{r equipo-id,  out.width = "60%", message=FALSE, warning=FALSE}
tabla_equipo_id <- datos %>%
  count(equipo_id, name = "Frecuencia") %>%
  mutate(
    Porcentaje = round(100 * Frecuencia / sum(Frecuencia), 2),
    Categoria = as.character(equipo_id),
    Etiqueta = paste0(Frecuencia, " (", Porcentaje, "%)")
  ) %>%
  select(Categoria, Frecuencia, Porcentaje)

grafico_equipo_id <- ggplot(
  tabla_equipo_id %>% mutate(Etiqueta = paste0(Frecuencia, " (", Porcentaje, "%)")),
  aes(x = Categoria, y = Frecuencia)
) +
  geom_col(fill = "#008B8B", width = 0.6) +
  geom_text(aes(label = Etiqueta), vjust = -0.5, size = 3.5) +
  scale_y_continuous(expand = expansion(mult = c(0, 0.15))) +
  labs(
    title = "Distribución de equipo_id",
    x = "Categoría",
    y = "Frecuencia"
  ) +
  theme_bw(base_size = 10) +
  theme(axis.text.x = element_text(angle = 45, hjust = 1))

tabla_grob <- gridExtra::tableGrob(
  tabla_equipo_id,
  rows = NULL
)

combinado <- gridExtra::arrangeGrob(
  tabla_grob,
  ggplotGrob(grafico_equipo_id),
  ncol = 2,
  widths = c(1, 2),
  top = grid::textGrob(
    "Equipo ID: tabla de frecuencias y gráfico de barras",
    gp = grid::gpar(fontsize = 14, fontface = "bold")
  )
)

grid::grid.draw(combinado)

```
Equipo individual. Los 12 equipos tienen frecuencias entre el 1% y el 12%. M04 y M11 (los dos equipos C3) tienen 4 órdenes cada uno. Los equipos A1 están relativamente equilibrados entre sí (entre 8% y 12% cada uno). Los D4 (M05, M12) tienen 31 y 24 órdenes respectivamente.


```{r categoria-producto,  out.width = "60%", message=FALSE, warning=FALSE}
tabla_categoria_producto <- datos %>%
  count(categoria_producto, name = "Frecuencia") %>%
  mutate(
    Porcentaje = round(100 * Frecuencia / sum(Frecuencia), 2),
    Categoria = as.character(categoria_producto),
    Etiqueta = paste0(Frecuencia, " (", Porcentaje, "%)")
  ) %>%
  select(Categoria, Frecuencia, Porcentaje)

grafico_categoria_producto <- ggplot(
  tabla_categoria_producto %>% mutate(Etiqueta = paste0(Frecuencia, " (", Porcentaje, "%)")),
  aes(x = Categoria, y = Frecuencia)
) +
  geom_col(fill = "#008B8B", width = 0.6) +
  geom_text(aes(label = Etiqueta), vjust = -0.5, size = 3.5) +
  scale_y_continuous(expand = expansion(mult = c(0, 0.15))) +
  labs(
    title = "Distribución de categoria_producto",
    x = "Categoría",
    y = "Frecuencia"
  ) +
  theme_bw(base_size = 12) +
  theme(axis.text.x = element_text(angle = 45, hjust = 1))

tabla_grob <- gridExtra::tableGrob(
  tabla_categoria_producto,
  rows = NULL
)

combinado <- gridExtra::arrangeGrob(
  tabla_grob,
  ggplotGrob(grafico_categoria_producto),
  ncol = 2,
  widths = c(1, 2),
  top = grid::textGrob(
    "Categoría de producto: tabla de frecuencias y gráfico de barras",
    gp = grid::gpar(fontsize = 14, fontface = "bold")
  )
)

grid::grid.draw(combinado)

```

Categoría de producto. La categoría 5 absorbe el 62% de la producción. La categoría 6 tiene una sola orden. Este desequilibrio impone limitaciones al análisis: no hay base muestral para hacer comparaciones estables entre todas las categorías.



```{r modalidad-proceso,  out.width = "60%", message=FALSE, warning=FALSE}
tabla_modalidad_proceso <- datos %>%
  count(modalidad_proceso, name = "Frecuencia") %>%
  mutate(
    Porcentaje = round(100 * Frecuencia / sum(Frecuencia), 2),
    Categoria = as.character(modalidad_proceso),
    Etiqueta = paste0(Frecuencia, " (", Porcentaje, "%)")
  ) %>%
  select(Categoria, Frecuencia, Porcentaje)

grafico_modalidad_proceso <- ggplot(
  tabla_modalidad_proceso %>% mutate(Etiqueta = paste0(Frecuencia, " (", Porcentaje, "%)")),
  aes(x = Categoria, y = Frecuencia)
) +
  geom_col(fill = "#008B8B", width = 0.6) +
  geom_text(aes(label = Etiqueta), vjust = -0.5, size = 3.5) +
  scale_y_continuous(expand = expansion(mult = c(0, 0.15))) +
  labs(
    title = "Distribución de modalidad_proceso",
    x = "Categoría",
    y = "Frecuencia"
  ) +
  theme_bw(base_size = 12) +
  theme(axis.text.x = element_text(angle = 45, hjust = 1))

tabla_grob <- gridExtra::tableGrob(
  tabla_modalidad_proceso,
  rows = NULL
)

combinado <- gridExtra::arrangeGrob(
  tabla_grob,
  ggplotGrob(grafico_modalidad_proceso),
  ncol = 2,
  widths = c(1, 2),
  top = grid::textGrob(
    "Modalidad de proceso: tabla de frecuencias y gráfico de barras",
    gp = grid::gpar(fontsize = 14, fontface = "bold")
  )
)

grid::grid.draw(combinado)

```

Modalidad de proceso. X y Y están razonablemente balanceadas (52% y 44%). Z es marginal (3.5%, 14 órdenes).



```{r num-insumos,  out.width = "60%", message=FALSE, warning=FALSE}
tabla_num_insumos <- datos %>%
  count(num_insumos, name = "Frecuencia") %>%
  mutate(
    Porcentaje = round(100 * Frecuencia / sum(Frecuencia), 2),
    Categoria = as.character(num_insumos),
    Etiqueta = paste0(Frecuencia, " (", Porcentaje, "%)")
  ) %>%
  select(Categoria, Frecuencia, Porcentaje)

grafico_num_insumos <- ggplot(
  tabla_num_insumos %>% mutate(Etiqueta = paste0(Frecuencia, " (", Porcentaje, "%)")),
  aes(x = Categoria, y = Frecuencia)
) +
  geom_col(fill = "#008B8B", width = 0.6) +
  geom_text(aes(label = Etiqueta), vjust = -0.5, size = 3.5) +
  scale_y_continuous(expand = expansion(mult = c(0, 0.15))) +
  labs(
    title = "Distribución de num_insumos",
    x = "Categoría",
    y = "Frecuencia"
  ) +
  theme_bw(base_size = 12) +
  theme(axis.text.x = element_text(angle = 45, hjust = 1))

tabla_grob <- gridExtra::tableGrob(
  tabla_num_insumos,
  rows = NULL
)

combinado <- gridExtra::arrangeGrob(
  tabla_grob,
  ggplotGrob(grafico_num_insumos),
  ncol = 2,
  widths = c(1, 2),
  top = grid::textGrob(
    "Número de insumos: tabla de frecuencias y gráfico de barras",
    gp = grid::gpar(fontsize = 14, fontface = "bold")
  )
)

grid::grid.draw(combinado)

```

Número de insumos. Dos tercios de las órdenes operan con un solo insumo; un tercio con dos.

```{r insumo-1,  out.width = "60%", message=FALSE, warning=FALSE}
tabla_insumo_1 <- datos %>%
  count(insumo_1, name = "Frecuencia") %>%
  mutate(
    Porcentaje = round(100 * Frecuencia / sum(Frecuencia), 2),
    Categoria = as.character(insumo_1),
    Etiqueta = paste0(Frecuencia, " (", Porcentaje, "%)")
  ) %>%
  select(Categoria, Frecuencia, Porcentaje)

grafico_insumo_1 <- ggplot(
  tabla_insumo_1 %>% mutate(Etiqueta = paste0(Frecuencia, " (", Porcentaje, "%)")),
  aes(x = Categoria, y = Frecuencia)
) +
  geom_col(fill = "#008B8B", width = 0.6) +
  geom_text(aes(label = Etiqueta), vjust = -0.5, size = 3.5) +
  scale_y_continuous(expand = expansion(mult = c(0, 0.15))) +
  labs(
    title = "Distribución de insumo_1",
    x = "Categoría",
    y = "Frecuencia"
  ) +
  theme_bw(base_size = 12) +
  theme(axis.text.x = element_text(angle = 45, hjust = 1))

tabla_grob <- gridExtra::tableGrob(
  tabla_insumo_1,
  rows = NULL
)

combinado <- gridExtra::arrangeGrob(
  tabla_grob,
  ggplotGrob(grafico_insumo_1),
  ncol = 2,
  widths = c(1, 2),
  top = grid::textGrob(
    "Distribución de insumo_1: tabla de frecuencias y gráfico de barras",
    gp = grid::gpar(fontsize = 14, fontface = "bold")
  )
)

grid::grid.draw(combinado)


```
Insumos. Tanto en insumo_1 como en insumo_2, B_T y N_T son los más frecuentes. Hay insumos con presencia muy baja (R_T, V_T) que limitan la capacidad de análisis específico.


```{r insumo-2,  out.width = "60%", message=FALSE, warning=FALSE}
tabla_insumo_2 <- datos %>%
  count(insumo_2, name = "Frecuencia") %>%
  mutate(
    Porcentaje = round(100 * Frecuencia / sum(Frecuencia), 2),
    Categoria = as.character(insumo_2),
    Etiqueta = paste0(Frecuencia, " (", Porcentaje, "%)")
  ) %>%
  select(Categoria, Frecuencia, Porcentaje)

grafico_insumo_2 <- ggplot(
  tabla_insumo_2 %>% mutate(Etiqueta = paste0(Frecuencia, " (", Porcentaje, "%)")),
  aes(x = Categoria, y = Frecuencia)
) +
  geom_col(fill = "#008B8B", width = 0.6) +
  geom_text(aes(label = Etiqueta), vjust = -0.5, size = 3.5) +
  scale_y_continuous(expand = expansion(mult = c(0, 0.15))) +
  labs(
    title = "Distribución de insumo_2",
    x = "Categoría",
    y = "Frecuencia"
  ) +
  theme_bw(base_size = 12) +
  theme(axis.text.x = element_text(angle = 45, hjust = 1))

tabla_grob <- gridExtra::tableGrob(
  tabla_insumo_2,
  rows = NULL
)

combinado <- gridExtra::arrangeGrob(
  tabla_grob,
  ggplotGrob(grafico_insumo_2),
  ncol = 2,
  widths = c(1, 2),
  top = grid::textGrob(
    "Distribución de insumo_2: tabla de frecuencias y gráfico de barras",
    gp = grid::gpar(fontsize = 14, fontface = "bold")
  )
)

grid::grid.draw(combinado)

```

La fuerte concentración en A1 sugiere dos cosas: (i) cualquier modelo debe considerar tipo_equipo como variable explicativa central; (ii) las comparaciones entre categorías minoritarias serán inestables por bajo n. Esto anticipa que el análisis no podrá tratar a todos los grupos de la misma manera.

::: {.alert .alert-primary}
- A1 representa el 73% de las órdenes: el "costo del sistema" es mayoritariamente el "costo de A1".
- C3 (8 órdenes) está al borde de la inutilidad estadística; cualquier conclusión sobre C3 será especulativa.
- Los desbalances en categorías de producto y en insumos minoritarios obligarán a agrupaciones o exclusiones en análisis posteriores.
::: 


## Análisis bivariado 
¿Cómo se relacionan las variables entre sí?. como punto de partida estándar, se presentan sin condicionar por subgrupos. 

### Correlacion Pearson

```{r matriz-correlacion}
matriz_correlacion <- datos %>%
  select(costo_transformacion, costo_insumo, costo_unitario_total,
         volumen_lote, duracion_proceso,
         cantidad_insumo_1, cantidad_insumo_2) %>%
  cor(use = "pairwise.complete.obs", method = "pearson") %>%
  round(3)

# 2. Aplicar formato condicional a las celdas
# Umbral: abs(x) >= 0.5 (puedes ajustarlo según lo que consideres "relevante")
matriz_df <- as.data.frame(matriz_correlacion)
matriz_df[] <- lapply(matriz_df, function(x) {
  cell_spec(x,
            bold = ifelse(abs(x) >= 0.5 & x != 1, TRUE, FALSE),
            color = ifelse(abs(x) >= 0.5 & x != 1, "white", "black"),
            background = ifelse(abs(x) >= 0.5 & x != 1, "#d9534f", "transparent"))
})

# 3. Generar la tabla
kable(matriz_df, 
      caption = "Matriz de correlación de Pearson",
      format = "html", 
      escape = FALSE, 
      table.attr = "class='table'") %>%
  kable_styling(full_width = TRUE)


```
- *Estructura interna del costo.* La correlación entre costo_transformacion y costo_unitario_total es de (`r round(matriz_correlacion[1,3], 3)`) —prácticamente- perfecta—. Confirma numéricamente lo que la descomposición ya mostraba: el costo total es casi indistinguible del costo de transformación. La correlación con costo_insumo (`r round(matriz_correlacion[2,3], 3)`) es moderada y refleja su menor peso relativo.

- *Economías de escala.* El volumen_lote tiene correlación negativa con todos los costos: `r round(matriz_correlacion[4,1], 3)` con transformación, `r round(matriz_correlacion[4,2], 3)` con insumo, `r round(matriz_correlacion[4,3], 3)` con total. A mayor volumen, menor costo unitario. La señal es consistente y opera sobre los dos componentes simultáneamente, lo que sugiere que la escala es una palanca económica de primer orden, no un efecto secundario.

- *Acoplamiento operativo.* Volumen, duración e insumo 1 están fuertemente correlacionados entre sí (entre  `r round(matriz_correlacion[6,4], 3)` y `r round(matriz_correlacion[5,4], 3)`). El sistema escala de manera integrada: producir más implica procesos más largos y mayor consumo de materiales. Esto es consistente con la naturaleza física del proceso.

- *Insumo 1: el ausente económico.* La correlación entre cantidad_insumo_1 y los costos es prácticamente nula (`r round(matriz_correlacion[6,1], 3)` con transformación, `r round(matriz_correlacion[6,3], 3)` con total). Esto es un hallazgo no trivial: un mayor uso del insumo principal no se traduce en mayor costo unitario. Su relación con volumen y duración es fuerte, pero no con costo. Probable explicación: el insumo 1 escala con la producción de manera proporcional, sin introducir ineficiencia económica adicional.

- *Insumo 2: el factor de complejidad.* Sus correlaciones con costos son débiles pero positivas (`r round(matriz_correlacion[7,1], 3)`-`r round(matriz_correlacion[7,3], 3)`). Su correlación con duracion_proceso (`r round(matriz_correlacion[5,7], 3)`) es notable: las órdenes con dos insumos tienden a procesarse más lentamente. Esto sugiere que el segundo insumo no es un componente operativo neutro, sino un factor que introduce complejidad y, con ella, costos.


::: {.alert .alert-primary}
- El costo total y el de transformación son prácticamente la misma variable (r = `r round(matriz_correlacion[1,3], 3)`); la palanca económica es transformación.
- Existe economía de escala con el volumen (r ≈ `r round(matriz_correlacion[4,3], 3)`), pero no perfecta: hay margen para investigar dónde se rompe.
- El insumo 1 es operativamente acoplado al proceso pero económicamente neutro; el insumo 2 es factor de complejidad.
::: 


### Diagramas de dispersión

```{r scatter-prioritarios, fig.asp = 1.2, warning=FALSE, message=FALSE}

# Función auxiliar para construir gráficos de dispersión
graf_disp <- function(data, x, y, xlab, ylab, titulo, color = "#1E90FF") {
  ggplot(data, aes(x = {{ x }}, y = {{ y }})) +
    geom_point(alpha = 0.4, color = color) +
    geom_smooth(method = "loess", se = FALSE, color = "red", linewidth = 0.9) +
    labs(x = xlab, y = ylab, title = titulo) +
    theme_bw() +
    theme(
      plot.title = element_text(size = 10, face = "bold"),
      axis.title = element_text(size = 9)
    )
}

# Nivel 1
p1 <- graf_disp(
  datos, volumen_lote, costo_transformacion,
  "Volumen de lote", "Costo de transformación (UM/unidad)",
  "Volumen de lote vs costo de transformación"
)

p2 <- graf_disp(
  datos, volumen_lote, costo_unitario_total,
  "Volumen de lote", "Costo unitario total (UM/unidad)",
  "Volumen de lote vs costo unitario total"
)

p3 <- graf_disp(
  datos, duracion_proceso, costo_transformacion,
  "Duración del proceso (horas)", "Costo de transformación (UM/unidad)",
  "Duración del proceso vs costo de transformación"
)

# Nivel 2
p4 <- graf_disp(
  datos, volumen_lote, duracion_proceso,
  "Volumen de lote", "Duración del proceso (horas)",
  "Volumen de lote vs duración del proceso"
)

p5 <- graf_disp(
  datos, volumen_lote, cantidad_insumo_1,
  "Volumen de lote", "Cantidad de insumo 1",
  "Volumen de lote vs cantidad de insumo 1"
)

p6 <- graf_disp(
  datos, duracion_proceso, cantidad_insumo_1,
  "Duración del proceso (horas)", "Cantidad de insumo 1",
  "Duración del proceso vs cantidad de insumo 1"
)

# Nivel 3
p7 <- datos %>%
  filter(num_insumos == 2) %>%
  graf_disp(
    duracion_proceso, cantidad_insumo_2,
    "Duración del proceso (horas)", "Cantidad de insumo 2",
    "Duración del proceso vs cantidad de insumo 2"
  )

p8 <- datos %>%
  filter(num_insumos == 2) %>%
  graf_disp(
    costo_insumo, cantidad_insumo_2,
    "Costo de insumo (UM/unidad)", "Cantidad de insumo 2",
    "Costo de insumo vs cantidad de insumo 2"
  )

# Organización en dos columnas
(p1 + p2) /
(p3 + p4) /
(p5 + p6) /
(p7 + p8)

```

- *Volumen vs. costo (transformación y total).* La nube de puntos muestra una caída pronunciada del costo en la zona de bajo volumen, seguida de un aplanamiento progresivo. Es decir, las economías de escala existen pero son decrecientes: el primer salto de volumen reduce mucho el costo unitario; los siguientes saltos reducen cada vez menos. Esta forma curva es típica de procesos con costos fijos significativos: el primer aumento de volumen los diluye intensamente, pero después la mejora marginal se atenúa.

- *Duración vs. costo de transformación.* La relación es creciente pero con curvatura. El costo aumenta con la duración hasta cierto punto y luego se estabiliza o incluso desciende ligeramente. Esto sugiere que la duración captura más de un fenómeno: no solo esfuerzo, sino también eficiencia operativa diferenciada en distintos rangos. Los procesos cortos pueden ser baratos por naturaleza simple o caros por mala asignación; los procesos largos pueden ser caros por complejidad real o eficientes en términos relativos a su carga.

- *Volumen vs. duración.* Relación creciente, fuertemente curva, con aceleración inicial que se modera. Patrón típico de procesos con capacidades técnicas operativas: hasta cierto punto, más volumen requiere proporcionalmente más tiempo; pasado un umbral, el proceso "se acomoda" y la pendiente se reduce.

- *Implicación analítica.* La matriz de Pearson, basada en relaciones lineales, subestima estas asociaciones. Cuando la verdadera relación es monótona pero curva, Pearson reporta un coeficiente menor que el real. Esto justifica complementar con la correlación de Spearman.



::: {.alert .alert-primary}
- Las economías de escala son reales pero decrecientes; el sistema tiene un rango óptimo de operación que no es "el máximo posible".
- La duración del proceso captura múltiples fenómenos (esfuerzo + eficiencia); requiere análisis estratificado para separarlos.
- Pearson subestima las asociaciones reales por la no-linealidad del sistema; conviene complementar con Spearman.

::: 


### Matriz Spearman
```{r matriz-spearman}
matriz_spearman <- datos %>%
  select(costo_transformacion, costo_insumo, costo_unitario_total,
         volumen_lote, duracion_proceso,
         cantidad_insumo_1, cantidad_insumo_2) %>%
  cor(use = "pairwise.complete.obs", method = "spearman") %>%
  round(3)

# 2. Aplicar formato condicional a las celdas
# Umbral: abs(x) >= 0.5 (puedes ajustarlo según lo que consideres "relevante")
matriz_resaltada <- as.data.frame(matriz_spearman)
matriz_resaltada[] <- lapply(matriz_resaltada, function(x) {
  cell_spec(x,
            bold = ifelse(abs(x) >= 0.5 & x != 1, TRUE, FALSE),
            color = ifelse(abs(x) >= 0.5 & x != 1, "white", "black"),
            background = ifelse(abs(x) >= 0.5 & x != 1, "#d9534f", "transparent"))
})

# 3. Generar la tabla
kable(matriz_resaltada, 
      caption = "Matriz de correlación de Spearman",
      format = "html", 
      escape = FALSE, 
      table.attr = "class='table'") %>%
  kable_styling(full_width = TRUE)
```


Spearman mide asociaciones monótonas (no necesariamente lineales) y resulta más robusto frente a asimetrías y outliers.
Comparando ambas matrices:

Las relaciones operativas se fortalecen. Volumen-duración pasa de `r round(matriz_correlacion[5,4], 3)` a `r matriz_spearman[5, 4]`. Volumen-insumo 1 pasa de `r round(matriz_correlacion[7,4], 3)` a `r matriz_spearman[7, 4]`. Esto confirma que la relación es monótona fuerte pero no lineal: cuando una variable sube, la otra sube de manera consistente, pero no en proporción constante.

Las economías de escala se debilitan ligeramente. Volumen-costo total pasa de `r round(matriz_correlacion[3,4], 3)` a `r matriz_spearman[3, 4]`. La relación inversa sigue presente, pero con dispersión real: a mayor volumen, costo unitario menor, pero no de forma uniforme.

El segundo insumo gana presencia. Sus correlaciones con costos suben en Spearman. Esto indica que su efecto no es lineal sino más bien "por presencia": el simple hecho de operar con dos insumos cambia el régimen de costos más que la cantidad específica del segundo insumo.

Lectura conjunta de ambas matrices. El sistema productivo es consistente en dirección pero irregular en intensidad. Las relaciones existen y van en el sentido económico esperado (escala reduce costo, complejidad aumenta costo), pero no son uniformes a lo largo de los rangos de las variables. Esto significa que modelos simples basados en linealidad pueden producir conclusiones engañosas: las decisiones basadas en promedios y elasticidades constantes pueden subestimar o sobreestimar efectos reales. Se requiere segmentación.



::: {.alert .alert-primary}
- Las relaciones operativas son monótonas fuertes pero no lineales; los modelos lineales subestiman su intensidad.
- Las economías de escala son reales pero irregulares; existen rangos donde el beneficio marginal cambia.
- Las decisiones basadas en promedios pueden ser engañosas; se requiere análisis por rangos y segmentos.
::: 


### Análisis bivariado: Modalidad proceso


```{r tabla-resumen-modproceso, message=FALSE, warning=FALSE}
resumen_transformacion <- datos %>%
  group_by(modalidad_proceso) %>%
  summarise(
    n = sum(!is.na(costo_transformacion)),
    media = mean(costo_transformacion, na.rm = TRUE),
    ds = sd(costo_transformacion, na.rm = TRUE),
    `50%` = median(costo_transformacion, na.rm = TRUE),
    mínimo = min(costo_transformacion, na.rm = TRUE),
    máximo = max(costo_transformacion, na.rm = TRUE),
    Q1 = quantile(costo_transformacion, 0.25, na.rm = TRUE),
    Q3 = quantile(costo_transformacion, 0.75, na.rm = TRUE),
    IQR = IQR(costo_transformacion, na.rm = TRUE),
    .groups = "drop"
  ) %>%
  rename(modalidad = modalidad_proceso) %>%
  mutate(across(c(media, ds, `50%`, mínimo, máximo, Q1, Q3, IQR), ~ round(., 2)))

resumen_insumo <- datos %>%
  group_by(modalidad_proceso) %>%
  summarise(
    n = sum(!is.na(costo_insumo)),
    media = mean(costo_insumo, na.rm = TRUE),
    ds = sd(costo_insumo, na.rm = TRUE),
    `50%` = median(costo_insumo, na.rm = TRUE),
    mínimo = min(costo_insumo, na.rm = TRUE),
    máximo = max(costo_insumo, na.rm = TRUE),
    Q1 = quantile(costo_insumo, 0.25, na.rm = TRUE),
    Q3 = quantile(costo_insumo, 0.75, na.rm = TRUE),
    IQR = IQR(costo_insumo, na.rm = TRUE),
    .groups = "drop"
  ) %>%
  rename(modalidad = modalidad_proceso) %>%
  mutate(across(c(media, ds, `50%`, mínimo, máximo, Q1, Q3, IQR), ~ round(., 2)))

tabla_resumen_modproceso <- bind_rows(resumen_transformacion, resumen_insumo)

knitr::kable(
  tabla_resumen_modproceso,
  caption = "Resumen descriptivo de los costos de transformación e insumo por modalidad de proceso",
  format = "html",
  col.names = c("modalidad", "n", "media", "ds", "50%", "mínimo", "máximo", "Q1", "Q3", "IQR"),
  table.attr = "class='table'"
) %>%
  kableExtra::kable_styling(full_width = FALSE) %>%
  kableExtra::pack_rows("Transformación", 1, nrow(resumen_transformacion)) %>%
  kableExtra::pack_rows("Insumo", nrow(resumen_transformacion) + 1, nrow(tabla_resumen_modproceso))
```

```{r tabla-resumen-modproceso-inline, message=FALSE, warning=FALSE}
modproceso_media <- setNames(resumen_transformacion$media, resumen_transformacion$modalidad)
modproceso_ds    <- setNames(resumen_transformacion$ds, resumen_transformacion$modalidad)
modproceso_med   <- setNames(resumen_transformacion$`50%`, resumen_transformacion$modalidad)
modproceso_min   <- setNames(resumen_transformacion$mínimo, resumen_transformacion$modalidad)
modproceso_max   <- setNames(resumen_transformacion$máximo, resumen_transformacion$modalidad)
modproceso_iqr   <- setNames(resumen_transformacion$IQR, resumen_transformacion$modalidad)
modproceso_q1    <- setNames(resumen_transformacion$Q1, resumen_transformacion$modalidad)
modproceso_q3    <- setNames(resumen_transformacion$Q3, resumen_transformacion$modalidad)
modproceso_cv    <- setNames(resumen_transformacion$ds / resumen_transformacion$media * 100,
                             resumen_transformacion$modalidad)

ci_modproceso_media <- setNames(resumen_insumo$media, resumen_insumo$modalidad)
ci_modproceso_ds    <- setNames(resumen_insumo$ds, resumen_insumo$modalidad)
ci_modproceso_med   <- setNames(resumen_insumo$`50%`, resumen_insumo$modalidad)
ci_modproceso_min   <- setNames(resumen_insumo$mínimo, resumen_insumo$modalidad)
ci_modproceso_max   <- setNames(resumen_insumo$máximo, resumen_insumo$modalidad)
ci_modproceso_iqr   <- setNames(resumen_insumo$IQR, resumen_insumo$modalidad)
ci_modproceso_q1    <- setNames(resumen_insumo$Q1, resumen_insumo$modalidad)
ci_modproceso_q3    <- setNames(resumen_insumo$Q3, resumen_insumo$modalidad)
ci_modproceso_cv    <- setNames(resumen_insumo$ds / resumen_insumo$media * 100,
                                resumen_insumo$modalidad)
```


```{r box-bivariado-mod-proceso, fig.width=9, fig.height=4.5}

box_ct_mod_proceso <-datos %>%
  ggplot(aes(x = modalidad_proceso, y = costo_transformacion)) +
  geom_boxplot(fill = "#87CEFA", outlier.colour = "red", outlier.shape = 16) +
  stat_summary(fun = mean, geom = "point", shape = 18, size = 3, color = "darkblue") +
  labs(x = "Tipo de equipo",
       y = "Costo de transformación (UM/unidad)") +
  theme_bw() +
  facet_grid(. ~ "Costo de transformación por modalidad de proceso ")


box_ci_mod_proceso <- datos %>%
  ggplot(aes(x = modalidad_proceso, y = costo_insumo)) +
  geom_boxplot(fill = "#b2df8a", outlier.colour = "red", outlier.shape = 16) +
  stat_summary(fun = mean, geom = "point", shape = 18, size = 3, color = "darkgreen") +
  labs(x = "Modalidad de proceso",
       y = "Costo de insumo (UM/unidad)") +
  theme_bw() +
  facet_grid(. ~ "Costo de insumo por modalidad de proceso")

box_ct_mod_proceso + box_ci_mod_proceso
```

La modalidad Z corresponde a órdenes donde se aplican X y Y al mismo producto por requerimiento del cliente. Es una composición de procesos, no una alternativa.
En transformación: se observa un gradiente claro X (`r round(modproceso_media["X"], 2)`) < Y (`r round(modproceso_media["Y"], 2)`) < Z (`r round(modproceso_media["Z"], 2)`), confirmado por la mediana. Pero la dispersión cambia entre modalidades: X tiene desviación estándar de 17.9 (proceso volátil), Y tiene `r round(modproceso_ds["Y"], 2)` (proceso controlado), Z tiene `r round(modproceso_ds["Z"], 2)` pero con IQR contenido (alto y consistente).

En insumo: el patrón es más suave (X: `r round(modproceso_media["X"], 2)`, Y: `r round(modproceso_media["Y"], 2)`, Z: `r round(modproceso_media["Z"], 2)`), y la mediana de Z (`r round(modproceso_med["Z"], 2)`) está muy cerca de la de Y. El sobrecosto de Z proviene principalmente del componente de transformación, no del de insumos.

Lectura económica. Y es más estable y ligeramente más caro que X. X es más volátil. Z es estructuralmente más caro y tiene un comportamiento de costo distinto: el sobrecosto de Z no es la suma simple de X+Y, sino el producto de una interacción entre procesos. Esto sugiere que cuando el cliente solicita ambas modalidades sobre el mismo producto, hay ineficiencias de coordinación o setup adicionales que elevan el costo.

Limitación crítica. Cualquier conclusión cuantitativa sobre Z tiene intervalos de confianza muy amplios. Z aparece aquí como observación cualitativa, no como base para inferencia.


::: {.alert .alert-primary}
- Y es más estable y predecible; X es más volátil y barato en promedio.
- El sobrecosto de Z es estructural (en transformación) y refleja interacción entre procesos, no suma.
- Z tiene n=14: cualquier conclusión sobre esta modalidad debe tomarse con extrema cautela.
::: 

 

### Análisis bivariado: tipo de equipo

```{r bivariado-tipoequipo}
resumen_transformacion_te <- datos %>%
  group_by(tipo_equipo) %>%
  summarise(
    n = sum(!is.na(costo_transformacion)),
    media = mean(costo_transformacion, na.rm = TRUE),
    ds = sd(costo_transformacion, na.rm = TRUE),
    `50%` = median(costo_transformacion, na.rm = TRUE),
    mínimo = min(costo_transformacion, na.rm = TRUE),
    máximo = max(costo_transformacion, na.rm = TRUE),
    Q1 = quantile(costo_transformacion, 0.25, na.rm = TRUE),
    Q3 = quantile(costo_transformacion, 0.75, na.rm = TRUE),
    IQR = IQR(costo_transformacion, na.rm = TRUE),
    .groups = "drop"
  ) %>%
  rename(tipo = tipo_equipo) %>%
  mutate(across(c(media, ds, `50%`, mínimo, máximo, Q1, Q3, IQR), ~ round(., 2)))

resumen_insumo_te <- datos %>%
  group_by(tipo_equipo) %>%
  summarise(
    n = sum(!is.na(costo_insumo)),
    media = mean(costo_insumo, na.rm = TRUE),
    ds = sd(costo_insumo, na.rm = TRUE),
    `50%` = median(costo_insumo, na.rm = TRUE),
    mínimo = min(costo_insumo, na.rm = TRUE),
    máximo = max(costo_insumo, na.rm = TRUE),
    Q1 = quantile(costo_insumo, 0.25, na.rm = TRUE),
    Q3 = quantile(costo_insumo, 0.75, na.rm = TRUE),
    IQR = IQR(costo_insumo, na.rm = TRUE),
    .groups = "drop"
  ) %>%
  rename(tipo = tipo_equipo) %>%
  mutate(across(c(media, ds, `50%`, mínimo, máximo, Q1, Q3, IQR), ~ round(., 2)))

tabla_resumen_tipoequipo <- bind_rows(resumen_transformacion_te, resumen_insumo_te)

knitr::kable(
  tabla_resumen_tipoequipo,
  caption = "Resumen descriptivo de los costos de transformación e insumo por tipo de equipo",
  format = "html",
  col.names = c("tipo_equipo", "n", "media", "ds", "50%", "mínimo", "máximo", "Q1", "Q3", "IQR"),
  table.attr = "class='table'"
) %>%
  kableExtra::kable_styling(full_width = FALSE) %>%
  kableExtra::pack_rows("Transformación", 1, nrow(resumen_transformacion_te)) %>%
  kableExtra::pack_rows("Insumo", nrow(resumen_transformacion_te) + 1, nrow(tabla_resumen_tipoequipo)) 
```

```{r tabla-resumen-tipoequipo-inline, message=FALSE, warning=FALSE}
tipoequipo_name <- c("X", "Y", "Z")
tipoequipo_n <- setNames(resumen_transformacion_te$n, resumen_transformacion_te$tipo)
tipoequipo_media <- setNames(resumen_transformacion_te$media, resumen_transformacion_te$tipo)
tipoequipo_ds    <- setNames(resumen_transformacion_te$ds, resumen_transformacion_te$tipo)
tipoequipo_med   <- setNames(resumen_transformacion_te$`50%`, resumen_transformacion_te$tipo)
tipoequipo_min   <- setNames(resumen_transformacion_te$mínimo, resumen_transformacion_te$tipo)
tipoequipo_max   <- setNames(resumen_transformacion_te$máximo, resumen_transformacion_te$tipo)
tipoequipo_iqr   <- setNames(resumen_transformacion_te$IQR, resumen_transformacion_te$tipo)
tipoequipo_q1    <- setNames(resumen_transformacion_te$Q1, resumen_transformacion_te$tipo)
tipoequipo_q3    <- setNames(resumen_transformacion_te$Q3, resumen_transformacion_te$tipo)
tipoequipo_cv    <- setNames(resumen_transformacion_te$ds / resumen_transformacion_te$media * 100,
                             resumen_transformacion_te$tipo)

ci_tipoequipo_media <- setNames(resumen_insumo_te$media, resumen_insumo_te$tipo)
ci_tipoequipo_ds    <- setNames(resumen_insumo_te$ds, resumen_insumo_te$tipo)
ci_tipoequipo_med   <- setNames(resumen_insumo_te$`50%`, resumen_insumo_te$tipo)
ci_tipoequipo_min   <- setNames(resumen_insumo_te$mínimo, resumen_insumo_te$tipo)
ci_tipoequipo_max   <- setNames(resumen_insumo_te$máximo, resumen_insumo_te$tipo)
ci_tipoequipo_iqr   <- setNames(resumen_insumo_te$IQR, resumen_insumo_te$tipo)
ci_tipoequipo_q1    <- setNames(resumen_insumo_te$Q1, resumen_insumo_te$tipo)
ci_tipoequipo_q3    <- setNames(resumen_insumo_te$Q3, resumen_insumo_te$tipo)
ci_tipoequipo_cv    <- setNames(resumen_insumo_te$ds / resumen_insumo_te$media * 100,
                                resumen_insumo_te$tipo)
```


```{r box-equipo, fig.width=9, fig.height=4.5}

box_ct_te <-datos %>%
  ggplot(aes(x = tipo_equipo, y = costo_transformacion)) +
  geom_boxplot(fill = "#87CEFA", outlier.colour = "red", outlier.shape = 16) +
  stat_summary(fun = mean, geom = "point", shape = 18, size = 3, color = "darkblue") +
  labs(x = "Tipo de equipo",
       y = "Costo de transformación (UM/unidad)") +
  theme_bw() +
  facet_grid(. ~ "Costo de transformación por tipo de equipo")


box_ci_te <- datos %>%
  ggplot(aes(x = tipo_equipo, y = costo_insumo)) +
  geom_boxplot(fill = "#b2df8a", outlier.colour = "red", outlier.shape = 16) +
  stat_summary(fun = mean, geom = "point", shape = 18, size = 3, color = "darkgreen") +
  labs(x = "Tipo de equipo",
       y = "Costo de insumo (UM/unidad)") +
  theme_bw() +
  facet_grid(. ~ "Costo de insumo por tipo de equipo")

box_ct_te + box_ci_te 
```


Esta es la tabla más reveladora del capítulo. Los cuatro tipos de equipo no operan en el mismo rango de costos: están en regímenes económicos completamente distintos.
•	`r tipoequipo_name["A1"]` es el estándar operativo del sistema (n=`r tipoequipo_n["A1"]`, ~`r tipoequipo_media["A1"]` UM/unidad, dispersión moderada). Su comportamiento típico está bien caracterizado.
•	`r tipoequipo_name["B2"]` es operativamente similar a `r tipoequipo_name["A1"]` (~`r tipoequipo_media["B2"]`), ligeramente más barato y más estable. Pero su menor n (`r tipoequipo_n["B2"]`) limita la robustez de la comparación.
•	`r tipoequipo_name["C3"]` es claramente diferente: media de `r tipoequipo_media["C3"]` UM/unidad, IQR amplio (`r tipoequipo_iqr["C3"]`), dispersión alta. Es costoso y impredecible. Apenas `r tipoequipo_n["C3"]` órdenes —insuficientes para conclusiones inferenciales sólidas, pero suficientes para señalar que requiere análisis special.
•	`r tipoequipo_name["D4"]` es notablemente eficiente: media de `r tipoequipo_media["D4"]` UM/unidad, dispersión reducida, comportamiento consistente. Representa una operación altamente eficiente.
En insumos el patrón se mantiene: `r tipoequipo_name["A1"]` y `r tipoequipo_name["B2"]` son comparables (~`r tipoequipo_media["A1"]` UM/unidad), `r tipoequipo_name["C3"]` más del doble (`r tipoequipo_media["C3"]`), `r tipoequipo_name["D4"]` el más bajo (`r tipoequipo_media["D4"]` con alta variabilidad por al menos un outlier extremo).

La pregunta inmediata. Si el sistema productivo tiene cuatro regímenes de costo tan distintos, ¿qué sentido tiene reportar un "costo promedio del sistema"? Cualquier promedio agregado describirá un valor que no representa adecuadamente a ninguno de los cuatro grupos. Esta es la primera grieta del marco analítico agregado.

::: {.alert .alert-primary}
- El sistema opera en cuatro regímenes de costo claramente diferenciados, no en uno solo.
- C3 está en un régimen de alto costo y alta variabilidad; D4 en uno de bajo costo y alta consistencia.
- Cualquier estadístico agregado es engañoso: el "promedio del sistema" no representa a ningún tipo de equipo individualmente.
::: 


### Análisis bivariado: Equipo_id

```{r bivariado-cc-equipo}
resumen_bivariado_ct_equipo <- datos %>%
  group_by(equipo_id, tipo_equipo) %>%
  summarise(
    n = length(costo_transformacion),
    media = mean(costo_transformacion),
    ds = sd(costo_transformacion),
    `50%` = median(costo_transformacion),
    minimo = min(costo_transformacion),
    maximo = max(costo_transformacion),
    Q1 = quantile(costo_transformacion, 0.25),
    Q3 = quantile(costo_transformacion, 0.75),
    IQR = IQR(costo_transformacion),
    .groups = "drop"
  ) %>%
  arrange(tipo_equipo, equipo_id)

knitr::kable(
  resumen_bivariado_ct_equipo,
  caption = "Resumen bivariado de costos de transformación por equipo y tipo de equipo",
                 format = "html",
             table.attr = "class='table'") %>%
  kableExtra::kable_styling(full_width = FALSE) 
```

```{r bivariado-ci-equipo}
resumen_bivariado_ci_equipo <- datos %>%
  group_by(equipo_id, tipo_equipo) %>%
  summarise(
    n = length(costo_insumo),
    media = mean(costo_insumo),
    ds = sd(costo_insumo),
    `50%` = median(costo_insumo),
    minimo = min(costo_insumo),
    maximo = max(costo_insumo),
    Q1 = quantile(costo_insumo, 0.25),
    Q3 = quantile(costo_insumo, 0.75),
    IQR = IQR(costo_insumo),
    .groups = "drop"
  ) %>%
  arrange(tipo_equipo, equipo_id)

knitr::kable(
  resumen_bivariado_ci_equipo,
  caption = "Resumen bivariado de costos de insumo por equipo y tipo de equipo",
                 format = "html",
             table.attr = "class='table'") %>%
  kableExtra::kable_styling(full_width = FALSE) 
```


```{r box-equipoid, fig.width=9, fig.height=4.5}
orden_equipos <- datos %>%
  distinct(tipo_equipo, equipo_id) %>%
  arrange(tipo_equipo, equipo_id) %>%
  pull(equipo_id)

  box_ct_equipo <- datos %>%
  mutate(
    equipo_id = factor(equipo_id, levels = orden_equipos)
  ) %>%
  ggplot(aes(x = equipo_id, y = costo_transformacion, fill = tipo_equipo)) +
  geom_boxplot(outlier.colour = "red", outlier.shape = 16) +
  stat_summary(fun = mean, geom = "point", shape = 18, size = 3, color = "black") +
  labs(x = "Equipo",
       y = "Costo de transformación (UM/unidad)",
       fill = "Tipo de equipo") +
  theme_bw() +
  theme(axis.text.x = element_text(angle = 45, hjust = 1)) +
  facet_grid(. ~ "Costo de transformación por equipo")

box_ci_equipo <- datos %>%
  mutate(
    equipo_id = factor(equipo_id, levels = orden_equipos)
  ) %>%
  ggplot(aes(x = equipo_id, y = costo_insumo, fill = tipo_equipo)) +
  geom_boxplot(outlier.colour = "red", outlier.shape = 16) +
  stat_summary(fun = mean, geom = "point", shape = 18, size = 3, color = "black") +
  labs(x = "Equipo",
       y = "Costo de insumo (UM/unidad)",
       fill = "Tipo de equipo") +
  theme_bw() +
  theme(axis.text.x = element_text(angle = 45, hjust = 1)) +
  facet_grid(. ~ "Costo de insumo por equipo")

box_ct_equipo + box_ci_equipo

```


A1 (M08, M09, M13, M14, M15, M16, M17): siete equipos con costo de transformación medio entre 30 y 38 UM/unidad. La variabilidad intra-equipo es alta, pero la variabilidad entre equipos del mismo tipo es modesta. Los siete equipos se comportan como una familia coherente.
B2 (M02): un único equipo. Su perfil es indistinguible visualmente de los equipos A1. Esto plantea una pregunta operativa relevante: si M02 (B2) opera con costos similares a los siete equipos A1, ¿qué justifica mantener una clasificación tecnológica separada?
C3 (M04, M11): dos equipos con costos significativamente más altos que el resto, pero muy diferentes entre sí. M04 opera en torno a 79 UM/unidad, M11 en torno a 49 UM/unidad. Tratarlos como un solo grupo "C3" oscurece esta diferencia.
D4 (M05, M12): dos equipos con costos significativamente más bajos que el resto, también diferentes entre sí. M05 promedia 10 UM/unidad, M12 promedia 7 UM/unidad. La diferencia es proporcionalmente importante.

Interpretación por tipo
- A1: Los siete equipos  muestran un comportamiento notablemente similar, tanto en costo de transformación como en costo de insumo. Las medias se mueven entre 30 y 38 UM/unidad, los IQR son comparables (10–16 UM), y los outliers superiores aparecen distribuidos de forma similar. M15 destaca ligeramente como el más costoso del grupo (media 38, mediana 35.6), mientras que M13 y M17 son los más bajos. Pero ninguna de estas diferencias es lo suficientemente grande para considerar que los equipos operan en regímenes distintos.
aunque la media de M15 es la más alta del grupo, su IQR (14.1) no es el más amplio y su distribución no muestra patología visible. El hecho de que M15 promedie ~5 UM/unidad más que M13 podría ser estructural (productos asignados sistemáticamente más complejos) o aleatorio (mezcla particular de órdenes en el período). El EDA no permite distinguir entre las dos hipótesis; un análisis estratificado por categoría_producto sería el siguiente paso.
- B2:  toda conclusión sobre el "tipo B2" es en realidad una conclusión sobre el equipo M02 específico. Visualmente, M02 es indistinguible del cluster A1: media 29.9, mediana 28.9, IQR 10.9, todos en el rango de los equipos A1.

B2 y A1 son tecnologías similares en costo, y mantenerlas como categorías separadas refleja diferencias técnicas (tamaño, año, fabricante) que no se traducen en costo unitario observable.
**qué diferencia formalmente a B2 de A1 y si esa diferencia debe seguir siendo una dimensión de análisis.**

- C3 es donde la subdivisión por equipo individual cambia más radicalmente . M04 (n=4) opera con un costo de transformación medio de 79.4 UM/unidad; M11 (n=4) opera con 49.4. La diferencia entre estos dos equipos (30 UM/unidad) es mayor que la diferencia entre A1 y D4 (que es de unas 25 UM). Tratarlos como un grupo "C3" da un promedio de 64.4, que no representa adecuadamente ni a M04 ni a M11. 
las distribuciones intra-equipo son distintas: M11 tiene un IQR de 3.8 (muy estable dentro de su nivel), mientras que M04 tiene un IQR de 17.0 (alta variabilidad). M04 no solo es más caro: también es menos predecible.
- D4: M05 y M12 son ambos significativamente más eficientes que el resto del sistema, pero también son distintos entre sí: M05 promedia 10.1 UM/unidad, M12 promedia 7.2. La diferencia absoluta (3 UM/unidad) parece pequeña en el contexto del sistema, pero representa una diferencia relativa del 40% entre ambos equipos.
En costo de insumo, la diferencia es aún más marcada: M05 con media 5.3, M12 con media 1.4. Sin embargo, M05 muestra una desviación estándar de 8.1 con un máximo de 46.2, lo que indica al menos un outlier extremo. Esto compromete la lectura de M05 — su comportamiento "típico" puede ser muy distinto del que sugiere su media.
**¿qué hace que M12 sea más eficiente que M05? Si es una diferencia estructural (ejemplo: M12 procesa productos más simples), entonces la diferencia es una composición. Si es una diferencia técnica del equipo (mejor mantenimiento, operario más capacitado, tecnología más nueva), entonces hay una oportunidad de mejora replicable hacia M05.**

## Señales de heterogeneidad estructural
 ### Las distribuciones condicionales no son uniformes
 
En conclusión , el análisis por tipo de equipo muestra diferencias muy grandes:

```{r res-cost-tipoequipo}

tabla_resumen <- datos %>%
  group_by(tipo_equipo) %>%
  summarise(
    costo_transformacion_medio = mean(costo_transformacion),
    costo_insumo_medio = mean(costo_insumo),
    .groups = "drop"
  ) %>%
  mutate(
    costo_transformacion_medio = round(costo_transformacion_medio, 1),
    costo_insumo_medio = round(costo_insumo_medio, 1)
  )

kable(tabla_resumen, caption = "Tabla resumen costos por tipo de equipo",
                 format = "html",
             table.attr = "class='table'") %>%
  kableExtra::kable_styling(full_width = FALSE) 
```

### Tabulación cruzada tipo_equipo × modalidad × num_insumos

Las diferencias son tan marcadas que invitan a preguntar: ¿cada tipo de equipo es realmente comparable con los otros?
Una tabulación cruzada contesta la pregunta y cambia el análisis:

```{r bivariado-cost-tipoequipo}

tabla_dep <- datos %>%
  count(tipo_equipo, modalidad_proceso, num_insumos) %>%
  complete(tipo_equipo, modalidad_proceso, num_insumos, fill = list(n = 0)) %>%
  arrange(tipo_equipo, modalidad_proceso, num_insumos)

filas_vacias <- which(tabla_dep$n == 0)

kable(tabla_dep, caption = "Combinaciones observadas con resaltado en ceros",
                 format = "html",
             table.attr = "class='table'") %>%
  kableExtra::kable_styling(full_width = FALSE, bootstrap_options = c("striped", "hover")) %>%
  row_spec(filas_vacias, bold = TRUE, background = "#FFE6E6", color = "#D32F2F") # Rojo claro para resaltar
```
El espacio operativo no es completo. No todos los equipos operan en todas las modalidades. No todas las modalidades se ejecutan con todos los números de insumos. Las combinaciones son asimétricas y muchas celdas están vacías o con muy pocas observaciones.

### Descubrimiento: el espacio operativo está truncado
**Lo que parecía un dataset plano co variables categóricas independientes es en realidad un sistema con dependencias operativas:**
- El tipo de equipo determina qué modalidades de proceso son factibles.
- El tipo de equipo determina el número de insumos.


El dataset refleja restricciones técnicas reales de la planta, no una muestra aleatoria de un universo uniforme.


## Implicaciones metodológicas del descubrimiento
### Por qué el análisis marginal puede ser engañoso (confounding)
Si las categorías no son independientes, comparar costos marginalmente es engañoso. Ejemplo concreto:

Si D4 solo opera en modalidad X con 1 insumo, y A1 opera en X, Y y Z con 1 o 2 insumos, entonces decir "D4 es más barato que A1" mezcla dos cosas: el efecto del equipo y el efecto de la modalidad/insumos. No sabemos si D4 es barato porque el equipo es eficiente, o porque solo se usa en las configuraciones más simples.

Este tipo de error se llama confusión (confounding) y es una de las trampas clásicas de los análisis agregados. 

Desde este punto del capítulo, el análisis abandona la lógica "promedio por categoría" y adopta una lógica condicional: cada efecto se evalúa dentro del contexto operativo donde sí hay comparabilidad.

### Decisiones de exclusión justificadas
Tras el diagnóstico anterior, se adoptan tres decisiones  que guían el resto del capítulo:
Decisión 1 — Exclusión de modalidad Z. La modalidad Z corresponde a órdenes excepcionales donde se aplican las modalidades X y Y al mismo producto por solicitud del cliente. Con 14 órdenes distribuidas en 3 celdas (3.5% del dataset), no permite inferencia estadística con potencia suficiente y, al representar una composición de procesos en lugar de una modalidad alternativa, no es conceptualmente comparable con X o Y. Las órdenes con Z se excluyen del análisis principal y se caracterizan brevemente al final del capítulo (sección 6.8).
Decisión 2 — Exclusión del tipo_equipo C3. C3 tiene solo 8 órdenes (2%), concentradas casi íntegramente en la combinación (X, 1) con un único caso en (X, 2) y cero en modalidad Y. Con este n, los intervalos de confianza son extremadamente amplios y cualquier diferencia observada queda dominada por ruido. C3 se excluye del análisis estratificado y sus estadísticos descriptivos se reportan al final con una advertencia explícita sobre su no comparabilidad.
```{r datos-filtrados}
datos_principal <- datos %>%
  filter(modalidad_proceso != "Z",
         tipo_equipo != "C3") %>%
  mutate(modalidad_proceso = droplevels(modalidad_proceso),
         tipo_equipo       = droplevels(tipo_equipo))

write_csv2(datos_principal, "data/data_costos_principal.csv")
saveRDS(datos_principal, "data/data_costos_principal.rds")

n_principal <- nrow(datos_principal)
```
Tras estas exclusiones, el dataset principal queda conformado por r n_principal órdenes . Sobre este subconjunto se desarrolla el análisis estratificado que sigue.

## Cierre: qué sabemos, qué no sabemos, qué sigue
      → Hipótesis que justifican el análisis estratificado
