# Análisis Exploratorio Básico
Este capítulo describe el comportamiento del costo unitario de producción a partir de las 395 órdenes que sobrevivieron al proceso de depuración del Capítulo 5. La premisa de entrada tratar el dataset como un universo homogéneo del proceso productivo y observar qué dice cuando se le aplica la teoria estándar del análisis exploratorio (resúmenes descriptivos, distribuciones univariadas, correlaciones, y comparaciones bivariadas marginales).
A lo largo del recorrido, la data va a revelar que no es uniforme, que mezcla modelos operativos distintos, y que las comparaciones agregadas pueden ser engañosas. El cierre del capítulo muestra decisiones metodológicas concretas que dan paso al análisis estratificado del Capítulo 7.

::: {.alert .alert-primary}
Este capítulo responde una pregunta básica de control de gestión: ¿qué tan predecible es el costo unitario que vemos en los reportes? La respuesta corta es que el promedio del sistema oculta más de lo que muestra. 
::: 

## Carga del dataset analítico 
Se parte del dataset depurado en el capítulo de metodología (395 órdenes de producción con tipos ajustados). La limpieza previa ya eliminó errores de digitación y validó la integridad de los registros; este capítulo se concentra en entender qué dicen esos datos.

```{r setup1, include=FALSE}
knitr::opts_chunk$set(
  echo = FALSE,
  message = FALSE,
  warning = FALSE,
  out.width = "90%",  # Ocupa todo el ancho de la página
  fig.width = 10,      # Ancho base en pulgadas
  fig.asp = 0.4,       # Altura es el 50% del ancho (puedes probar 0.4 para más plano)
  fig.align = "center"
)
```

```{r ck_eda_setup, message=FALSE, warning=FALSE, echo=FALSE}
library(tidyverse)
library(patchwork)
library(gridExtra)
library(knitr)
library(kableExtra)
library(dplyr)
library(ggplot2)
library(tibble)


datos <- readRDS("data/data_costos_limpio.rds") %>%
  mutate(costo_unitario_total = costo_transformacion + costo_insumo)
n_total <- nrow(datos)
```
El dataset contiene `r n_total` órdenes de producción y `r ncol(datos)` variables.

## Análisis univariado de variables respuesta
Las tres variables respuesta del estudio son `costo_transformacion` (costo de conversión por unidad producida), `costo_insumo` (costo de materias primas por unidad producida) y su agregado `costo_unitario_total`. Se analizan en paralelo porque responden a lógicas operativas distintas: el costo de transformación mide la eficiencia del proceso productivo (mano de obra, energía, depreciación, indirectos por unidad), mientras que el costo de insumo refleja decisiones de formulación y consumo de materias primas.

Analizar las tres en paralelo permite separar responsabilidades y esfuerzos de gestión y que pueden tener dinámicas independientes.
 
### Costo unitario de conversión o de transformacion

```{r ck-resumen-ct, echo=FALSE}
datos %>%
  summarise(
    n       = length(costo_transformacion),
    media   = mean(costo_transformacion),
    ds      = sd(costo_transformacion),
    `50%`   = median(costo_transformacion),
    minimo  = min(costo_transformacion),
    maximo  = max(costo_transformacion),
    Q1      = quantile(costo_transformacion, 0.25),
    Q3      = quantile(costo_transformacion, 0.75),
    IQR     = IQR(costo_transformacion)
  ) -> resumen_ct

knitr::kable(resumen_ct, 
             caption = "Resumen del costo de transformación",
             format = "html",
             table.attr = "class='table'") %>%
  kableExtra::kable_styling(full_width = FALSE) 

```

```{r ck_resumen_ct_calc, echo=FALSE}
ct_media   <- resumen_ct$media
ct_ds      <- resumen_ct$ds
ct_med     <- resumen_ct$`50%`
ct_min     <- resumen_ct$minimo
ct_max     <- resumen_ct$maximo
ct_iqr     <- resumen_ct$IQR
ct_q1     <- resumen_ct$Q1
ct_q3     <- resumen_ct$Q3
ct_cv      <- ct_ds / ct_media * 100
```

Se obtuvo un costo medio de conversión por unidad de `r round(ct_media, 2)` UM/unidad (DS = `r round(ct_ds, 2)` UM/unidad), con un coeficiente de variación de `r round(ct_cv, 1)`%. El 50% de las órdenes presenta un costo de conversión por debajo de `r round(ct_med, 2)` UM/unidad. 
La desviación estándar alcanza `r round(ct_ds,2)`, lo que equivale a un coeficiente de variación de `r round(ct_cv,1)`%. Quiere decir que los costos fluctúan de manera importante respecto al promedio. 
El rango intercuartílico (`r round(ct_iqr,2)`) confirma que el 50% central de las órdenes opera entre `r round(ct_q1,2)` y `r round(ct_q3,2)` UM/unidad, un rango operativo razonablemente delimitado. Pero los extremos cuentan otra historia: el mínimo de `r round(ct_min,2)` está muy alejado del Q1 (`r round(ct_q1,2)`), y el máximo de `r round(ct_max,2)` multiplica por más de tres el Q3 (`r round(ct_q3,2)`). Esta asimetría sugiere que la distribución no es simétrica y que puede haber fenómenos estructurales distintos en los extremos.

```{r ck-hist-t,  out.width="100%",echo=FALSE}

lineas <- tibble(
  estadistico = c("Media", "Mediana", "Q1", "Q3"),
  valor = c(
    resumen_ct$media,
    resumen_ct$`50%`,
    as.numeric(resumen_ct$Q1),
    as.numeric(resumen_ct$Q3)
  )
)

p_hist_cc<-datos %>%
  ggplot(aes(x = costo_transformacion)) +
  geom_histogram(aes(y = after_stat(density)),
                 bins = 30,
                 fill = "#ACAEAF",
                 color = "#616161",
                 alpha = 0.6) +
  geom_density(linewidth = 1.2) +
  
  geom_vline(data = lineas,
             aes(xintercept = valor, color = estadistico, linetype = estadistico),
             linewidth = 0.9) +

  scale_color_manual(values = c(
    "Media"   = "#551196",
    "Mediana" = "#1a9850",
    "Q1"      = "#f46d43",
    "Q3"      = "#a71c1c"
  )) +
  scale_linetype_manual(values = c(
    "Media"   = "longdash",
    "Mediana" = "longdash",
    "Q1"      = "dotted",
    "Q3"      = "dotted"
  )) +

  labs(x = "Costo de transformación (UM/unidad)",
       y = "Densidad",
       color = "Estadístico",
       linetype = "Estadístico") +
  theme_bw() +
  theme(legend.position = "right") +
  facet_grid(. ~ "Distribución del costo de transformación")

p_box_cc<-datos %>%
  ggplot(aes(x = "", y = costo_transformacion)) +
  geom_boxplot(fill = "#ACAEAF", color = "#616161", outlier.color = "red") +
  stat_summary(fun = mean, geom = "point", shape = 20, size = 3, color = "black") +
  labs(x = "",
       y = "Costo de transformación (UM/unidad)") +
  theme_bw() +
  facet_grid(. ~ "Boxplot del costo de transformación")

p_hist_cc + p_box_cc

```

El histograma con la curva de densidad confirma esta lectura. La masa principal de la distribución se concentra entre el IQR, pero aparece un leve segundo abultamiento que rompe el patrón unimodal esperado. Este es una señal de una distribución bimodal que habitualmente indica que los datos provienen de dos procesos generadores distintos mezclados, no de un único proceso con ruido aleatorio.


::: {.alert .alert-primary}
Cuando un histograma muestra patron bimodal, el promedio numérico describe un punto que no corresponde realmente a ningún proceso real: queda entre los dos modos. Es el equivalente a calcular la "talla promedio" de una población donde conviven niños y adultos. El número existe, pero no representa a nadie.
::: 

El boxplot complementa la lectura mostrando outliers altos, que no son uno o dos casos puntuales, sino un grupo visible de órdenes con costos superiores. La cola inferior, en cambio, no presenta datos atipicos relevantes. Sugiere que el proceso tiene una capacidad limitada de bajar costos por debajo de cierto umbral, pero una capacidad considerable de superarlos hacia arriba bajo ciertas condiciones.

::: {.alert .alert-primary}
- El costo presenta volatilidad alta (CV = `r round(ct_cv, 1)`%) que cuestiona la utilidad operativa del promedio simple.
- La distribución es asimétrica con bimodalidad incipiente con lo cual parece mezclar al menos dos modelos operativos distintos.
- Los outliers superiores forman una subpoblación, no anomalías aisladas. Requieren tratamiento específico, no exclusión.
::: 


### Costo unitario de los insumos 

```{r ck-hist-ci, echo=FALSE}
datos %>%
  summarise(
    n       = length(costo_insumo),
    media   = mean(costo_insumo),
    ds      = sd(costo_insumo),
    `50%`   = median(costo_insumo),
    minimo  = min(costo_insumo),
    maximo  = max(costo_insumo),
    Q1      = quantile(costo_insumo, 0.25),
    Q3      = quantile(costo_insumo, 0.75),
    IQR     = IQR(costo_insumo)
  ) -> resumen_ci

knitr::kable(resumen_ci, caption = "Resumen del costo de insumo",
               format = "html",
             table.attr = "class='table'") %>%
  kableExtra::kable_styling(full_width = FALSE) 

```

```{r ck-resumen-ci-calc, echo=FALSE}
ci_media  <- resumen_ci$media
ci_ds     <- resumen_ci$ds
ci_med    <- resumen_ci$`50%`
ci_min    <- resumen_ci$minimo
ci_max    <- resumen_ci$maximo
ci_iqr    <- resumen_ci$IQR
ci_q1     <- resumen_ci$Q1
ci_q3     <- resumen_ci$Q3
ci_cv     <- ci_ds / ci_media * 100
```

El costo de insumo promedio es de `r round(ci_media, 2)` UM/unidad, sustancialmente menor que el de transformación. Lo notable es su coeficiente de variación: `r round(ci_cv, 1)`%, una variabilidad relativa muy superior a la del componente de transformación (`r round(ct_cv, 1)`%). En insumos, la dispersión es casi tan grande como el propio promedio.
La distribución es marcadamente asimétrica positiva. La mediana (`r round(ci_med, 2)`) está claramente por debajo de la media (`r round(ci_media, 2)`), lo que confirma la influencia de valores altos en la cola derecha. El máximo (`r round(ci_max, 2)`) es nueve veces el Q3 (`r round(ci_q3, 2)`), un ratio que revela la presencia de pocas órdenes con consumos de insumo desproporcionadamente costosos.
Operativamente,  un grupo dominante de insumos con costo bajo y una cola de insumos puntualmente costosos.  ¿esos insumos caros corresponden a productos premium con precio diferenciado, o están subsidiados por la mezcla?

```{r ck-hist-box_ci, echo=FALSE}

lineas <- tibble(
  estadistico = c("Media", "Mediana", "Q1", "Q3"),
  valor = c(
    resumen_ci$media,
    resumen_ci$`50%`,
    as.numeric(resumen_ci$Q1),
    as.numeric(resumen_ci$Q3)
  )
)
p_hist_ci <- datos %>%
  ggplot(aes(x = costo_insumo)) +
  geom_histogram(aes(y = after_stat(density)),
                 bins = 30,
                 fill = "#ACAEAF",
                 color = "#616161",
                 alpha = 0.6) +
  geom_density(color = "darkgreen", linewidth = 1.2) +
   
  geom_vline(data = lineas,
             aes(xintercept = valor, color = estadistico, linetype = estadistico),
             linewidth = 0.9) +
  scale_color_manual(values = c(
    "Media"   = "#551196",
    "Mediana" = "#1a9850",
    "Q1"      = "#f46d43",
    "Q3"      = "#a71c1c"
  )) +
  scale_linetype_manual(values = c(
    "Media"   = "longdash",
    "Mediana" = "longdash",
    "Q1"      = "dotted",
    "Q3"      = "dotted"
  )) +
  labs(x = "Costo de insumo (UM/unidad)",
       y = "Densidad",
       color = "Estadístico",
       linetype = "Estadístico") +
  theme_bw() +
  theme(legend.position = "right") +
  facet_grid(. ~ "Distribución del costo de insumo")


p_box_ci <- datos %>%
  ggplot(aes(x = "", y = costo_insumo)) +
  geom_boxplot(fill = "#ACAEAF", color = "#616161", outlier.color = "red") +
  stat_summary(fun = mean, geom = "point", shape = 20, size = 3, color = "black") +
  labs(x = "", y = "Costo de insumo (UM/unidad)") +
  theme_bw() +
  facet_grid(. ~ "Boxplot del costo de insumo")

p_hist_ci + p_box_ci
```


::: {.alert .alert-primary}
- Volatilidad relativa muy alta (CV = `r round(ci_cv, 1)`%), superior a la del componente de transformación.
- Mayoría de insumos baratos, minoría puntualmente cara.
::: 


### Costo unitario total

La variable `costo_unitario_total` se deriva como la suma de `costo_transformacion` y `costo_insumo`, y representa el costo total por unidad de producto.

```{r ck-resumen-ctot, echo=TRUE, echo=FALSE}
datos %>%
  summarise(
    n       = length(costo_unitario_total),
    media   = mean(costo_unitario_total),
    ds      = sd(costo_unitario_total),
    `50%`   = median(costo_unitario_total),
    minimo  = min(costo_unitario_total),
    maximo  = max(costo_unitario_total),
    Q1      = quantile(costo_unitario_total, 0.25),
    Q3      = quantile(costo_unitario_total, 0.75),
    IQR     = IQR(costo_unitario_total)
  ) -> resumen_ctot
knitr::kable(resumen_ctot, caption = "Resumen del costo unitario total",
                 format = "html",
             table.attr = "class='table'") %>%
  kableExtra::kable_styling(full_width = FALSE) 
```

```{r ck-resumen-ctot-calc, echo=FALSE}
cu_media  <- resumen_ctot$media
cu_ds     <- resumen_ctot$ds
cu_med    <- resumen_ctot$`50%`
cu_min    <- resumen_ctot$minimo
cu_max    <- resumen_ctot$maximo
cu_iqr    <- resumen_ctot$IQR
cu_q1    <- resumen_ctot$Q1
cu_q3    <- resumen_ctot$Q3
cu_cv     <- cu_ds / cu_media * 100

prop_ct <- round(ct_media / cu_media * 100, 1)
prop_ci <- round(ci_media / cu_media * 100, 1)
```


El costo unitario total promedio es de `r round(cu_media, 2)` UM/unidad con CV del `r round(cu_cv, 1)`%, moderadamente más estable que sus componentes individuales considerados por separado. La descomposición es reveladora:
•	Transformación: 85.6% del costo total promedio.
•	Insumos: 14.4% del costo total promedio.
Cualquier estrategia de reducción de costos enfocada exclusivamente en insumos tiene un techo del 14% sobre el costo unitario. La palanca real está en la transformación.

```{r ck-hist-box_ctot,  echo=FALSE}

lineas <- tibble(
  estadistico = c("Media", "Mediana", "Q1", "Q3"),
  valor = c(
    resumen_ctot$media,
    resumen_ctot$`50%`,
    as.numeric(resumen_ctot$Q1),
    as.numeric(resumen_ctot$Q3)
  )
)
p_hist_ct <- datos %>%
  ggplot(aes(x = costo_unitario_total)) +
  geom_histogram(aes(y = after_stat(density)),
                 bins = 30,
                 fill = "#ACAEAF",
                 color = "white",
                 alpha = 0.6) +
  geom_density(color = "#4d004b", linewidth = 1.2) +

  
  geom_vline(data = lineas,
             aes(xintercept = valor, color = estadistico, linetype = estadistico),
             linewidth = 0.9) +
  scale_color_manual(values = c(
    "Media"   = "#551196",
    "Mediana" = "#1a9850",
    "Q1"      = "#f46d43",
    "Q3"      = "#a71c1c"
  )) +
  scale_linetype_manual(values = c(
    "Media"   = "longdash",
    "Mediana" = "longdash",
    "Q1"      = "dotted",
    "Q3"      = "dotted"
  )) +
  labs(x = "Costo unitario total (UM/unidad)",
       y = "Densidad",
       color = "Estadístico",
       linetype = "Estadístico") +
  theme_bw() +
  theme(legend.position = "right") +
  facet_grid(. ~ "Distribución del costo unitario total")
  
p_box_ct <- datos %>%
  ggplot(aes(x = "", y = costo_unitario_total)) +
  geom_boxplot(fill = "#ACAEAF", color = "#616161", outlier.color = "red") +
  stat_summary(fun = mean, geom = "point", shape = 20, size = 3, color = "black") +
  labs(x = "", y = "Costo unitario total (UM/unidad)") +
  theme_bw() +
  facet_grid(. ~ "Boxplot del costo unitario total")

p_hist_ct + p_box_ct
```


El boxplot del costo total hereda los outliers superiores que ya aparecían en transformación e insumos individualmente. La presencia simultánea de cola larga en ambos componentes los amplifica al agregarlos. El costo unitario total opera mayoritariamente en un rango estable (Q1 a Q3: `r round(cu_q1, 1)` a `r round(cu_q3, 1)`), pero está condicionado por una fracción de órdenes que estructuralmente, no por azar, incurre en costos significativamente más altos.

::: {.alert .alert-primary}
- La transformación domina la estructura de costos (85.6%): cualquier programa de mejora debe priorizarla sobre insumos.
- La asimetría se hereda y amplifica al agregar componentes: el promedio total subestima la cola alta.
- La fracción de órdenes con costo elevado no es ruido aleatorio; es una característica estructural del sistema que merece análisis específico.
:::

## Análisis univariado de predictoras numéricas
Tras revisar las variables respuesta surge la pregunta ¿qué características operativas explican esa variabilidad? Las cuatro predictoras numéricas describen tres dimensiones del proceso productivo: escala (volumen), intensidad temporal (duración) y consumo material (cantidades de insumo).

```{r ck-resumen-num-predictoras, echo=FALSE}
datos %>%
  summarise(
    n = length(volumen_lote),
    media = mean(volumen_lote),
    ds = sd(volumen_lote),
    `50%` = median(volumen_lote),
    minimo = min(volumen_lote),
    maximo = max(volumen_lote),
    Q1 = quantile(volumen_lote, 0.25),
    Q3 = quantile(volumen_lote, 0.75),
    IQR = IQR(volumen_lote)
  ) %>%
  mutate(variable = "volumen_lote") -> var_num_vol

vol_lote_media  <- var_num_vol$media
vol_lote_ds     <- var_num_vol$ds
vol_lote_med    <- var_num_vol$`50%`
vol_lote_min    <- var_num_vol$minimo
vol_lote_max    <- var_num_vol$maximo
vol_lote_iqr    <- var_num_vol$IQR
vol_lote_q1     <- var_num_vol$Q1
vol_lote_q3     <- var_num_vol$Q3
vol_lote_cv     <- vol_lote_ds / vol_lote_media * 100

datos %>%
  summarise(
    n = length(duracion_proceso),
    media = mean(duracion_proceso),
    ds = sd(duracion_proceso),
    `50%` = median(duracion_proceso),
    minimo = min(duracion_proceso),
    maximo = max(duracion_proceso),
    Q1 = quantile(duracion_proceso, 0.25),
    Q3 = quantile(duracion_proceso, 0.75),
    IQR = IQR(duracion_proceso)
  ) %>%
  mutate(variable = "duracion_proceso") -> var_num_dur

dur_proceso_media  <- var_num_dur$media
dur_proceso_ds     <- var_num_dur$ds
dur_proceso_med    <- var_num_dur$`50%`
dur_proceso_min    <- var_num_dur$minimo
dur_proceso_max    <- var_num_dur$maximo
dur_proceso_q1     <- var_num_dur$Q1
dur_proceso_q3     <- var_num_dur$Q3
dur_proceso_iqr    <- var_num_dur$IQR
dur_proceso_cv     <- dur_proceso_ds / dur_proceso_media * 100

datos %>%
  filter(num_insumos >= 1) %>%
  summarise(
    n = length(cantidad_insumo_1),
    media = mean(cantidad_insumo_1),
    ds = sd(cantidad_insumo_1),
    `50%` = median(cantidad_insumo_1),
    minimo = min(cantidad_insumo_1),
    maximo = max(cantidad_insumo_1),
    Q1 = quantile(cantidad_insumo_1, 0.25),
    Q3 = quantile(cantidad_insumo_1, 0.75),
    IQR = IQR(cantidad_insumo_1)
  ) %>%
  mutate(variable = "cantidad_insumo_1") -> var_num_ci1

ci1_media  <- var_num_ci1$media
ci1_ds     <- var_num_ci1$ds
ci1_med    <- var_num_ci1$`50%`
ci1_min    <- var_num_ci1$minimo
ci1_max    <- var_num_ci1$maximo
ci1_iqr    <- var_num_ci1$IQR
ci1_q1     <- var_num_ci1$Q1
ci1_q3     <- var_num_ci1$Q3
ci1_cv     <- ci1_ds / ci1_media * 100

datos %>%
  filter(num_insumos == 2) %>%
  summarise(
    n = length(cantidad_insumo_2),
    media = mean(cantidad_insumo_2),
    ds = sd(cantidad_insumo_2),
    `50%` = median(cantidad_insumo_2),
    minimo = min(cantidad_insumo_2),
    maximo = max(cantidad_insumo_2),
    Q1 = quantile(cantidad_insumo_2, 0.25),
    Q3 = quantile(cantidad_insumo_2, 0.75),
    IQR = IQR(cantidad_insumo_2)
  ) %>%
  mutate(variable = "cantidad_insumo_2") -> var_num_ci2

ci2_media  <- var_num_ci2$media
ci2_ds     <- var_num_ci2$ds
ci2_med    <- var_num_ci2$`50%`
ci2_min    <- var_num_ci2$minimo
ci2_max    <- var_num_ci2$maximo
ci2_iqr    <- var_num_ci2$IQR
ci2_q1     <- var_num_ci2$Q1
ci2_q3     <- var_num_ci2$Q3
ci2_cv     <- ci2_ds / ci2_media * 100

resumen_num_predictoras <- bind_rows(var_num_vol, var_num_dur, var_num_ci1, var_num_ci2) %>%
  select(variable, everything())%>%
  mutate(across(where(is.numeric) & !n, ~ round(.x, 2)))
knitr::kable(resumen_num_predictoras, caption = "Resumen descriptivo de las variables numéricas seleccionadas",
                 format = "html",
             table.attr = "class='table'") %>%
  kableExtra::kable_styling(full_width = FALSE) 
```

- *Volumen de lote*. Es la variable más heterogénea. La media (`r round(vol_lote_media, 1)`) supera ampliamente a la mediana (`r round(vol_lote_med, 1)`), señal de asimetría positiva pronunciada. El rango va de `r round(vol_lote_min, 1)` a `r round(vol_lote_max, 1)` unidades —un factor de 133×—. El IQR de `r round(vol_lote_iqr, 1)` unidades indica que incluso el comportamiento "típico" presenta dispersión muy alta. Esta heterogeneidad refleja la naturaleza make-to-order del proceso donde cada orden responde a un pedido específico y no existe un tamaño estándar dominante. La consecuencia analítica que el sistema no tiene reglas operativas uniformes y requiere segmentación por escala de producción.
  
- *Duración del proceso*. Heterogénea pero más controlada. La media (`r round(dur_proceso_media, 1)`) horas, está moderadamente por encima de la mediana (`r round(dur_proceso_med, 1)`) horas, nuevamente con cola derecha. El IQR (`r round(dur_proceso_q1, 1)` a `r round(dur_proceso_q3, 1)` horas) define un rango operativo razonablemente delimitado. El máximo de `r round(dur_proceso_max, 1)` horas señala procesos excepcionalmente largos que merecerían revisión específica.
  
- *Cantidad de insumo 1*. Comportamiento mucho más concentrado. La mediana de `r round(ci1_med, 1)` kilos y el IQR de `r round(ci1_iqr, 1)` indican que la mayoría de las órdenes utiliza entre `r round(ci1_q1, 1)` y `r round(ci1_q3, 1)` kilos. La media (`r round(ci1_media, 1)`) ligeramente superior a la mediana sugiere algunos valores altos sin dispersión extrema. Esta variable refleja un consumo relativamente estable y predecible, es positivo.
- 
- *Cantidad de insumo 2*. Solo aparece en 124 órdenes (las que tienen num_insumos = 2). La mediana de `r round(ci2_med, 1)` y el IQR de `r round(ci2_iqr, 1)` muestran una concentración aún mayor. El máximo de `r round(ci2_max, 1)` es modesto frente al de insumo 1. Funciona como componente opcional o complementario, con consumo bajo y controlado.
  
La principal fuente de heterogeneidad del sistema productivo no está en los insumos —que son estables— sino en la escala de los lotes y la duración de los procesos. Esto tiene una implicación directa para la modelación posterior: cualquier modelo o iniciativa de mejora que ignore volumen y duración va a estar mal especificado y producirá conclusiones engañosas.


```{r box-num-predictoras, fig.asp = 0.6, echo=FALSE}
p_vol <- datos %>%
  ggplot(aes(x = "", y = volumen_lote)) +
  geom_boxplot(fill = "#1f77b4", alpha = 0.7) +
  stat_summary(fun = mean, geom = "point", shape = 18, size = 4, color = "black") +
  labs(title = "Distribución del volumen de lote", y = "Unidades", x = "") +
  theme_bw()

p_dur <- datos %>%
  ggplot(aes(x = "", y = duracion_proceso)) +
  geom_boxplot(fill = "#1f77b4", alpha = 0.7) +
  stat_summary(fun = mean, geom = "point", shape = 18, size = 4, color = "black") +
  labs(title = "Distribución de la duración de proceso", y = "Horas", x = "") +
  theme_bw()

p_ci1 <- datos %>%
  filter(num_insumos >= 1) %>%
  ggplot(aes(x = "", y = cantidad_insumo_1)) +
  geom_boxplot(fill = "#1f77b4", alpha = 0.7) +
  stat_summary(fun = mean, geom = "point", shape = 18, size = 4, color = "black") +
  labs(title = "Cantidad de insumo 1 (órdenes con insumo)",
       y = "Litros equivalentes", x = "") +
  theme_bw()

p_ci2 <- datos %>%
  filter(num_insumos == 2) %>%
  ggplot(aes(x = "", y = cantidad_insumo_2)) +
  geom_boxplot(fill = "#1f77b4", alpha = 0.7) +
  stat_summary(fun = mean, geom = "point", shape = 18, size = 4, color = "black") +
  labs(title = "Cantidad de insumo 2 (órdenes con segundo insumo)",
       y = "Litros equivalentes", x = "") +
  theme_bw()

p_vol + p_dur + p_ci1 + p_ci2
```

::: {.alert .alert-primary}
- La heterogeneidad del costo proviene principalmente de volumen y duración, no del consumo de insumos.
- El volumen de lote varía 133× entre el mínimo y el máximo: la naturaleza make-to-order impide pensar en un proceso estándar.
- Los insumos están bajo control: el problema no son los materiales sino cómo y cuánto se produce.
::: 


```{r hist-num-predictoras,  echo=FALSE}

p_vol_hist <- datos %>%
  ggplot(aes(x = volumen_lote)) +
  geom_histogram(aes(y = after_stat(density)),
                 bins = 30,
                 fill = "#1f77b4",
                 color = "white",
                 alpha = 0.7) +
  geom_density(linewidth = 1.2) +
  labs(title = "Distribución del volumen de lote",
       x = "Unidades", y = "Densidad") +
  theme_bw()

p_dur_hist <- datos %>%
  ggplot(aes(x = duracion_proceso)) +
  geom_histogram(aes(y = after_stat(density)),
                 bins = 30,
                 fill = "#1f77b4",
                 color = "white",
                 alpha = 0.7) +
  geom_density(linewidth = 1.2) +
  labs(title = "Distribución de la duración de proceso",
       x = "Horas", y = "Densidad") +
  theme_bw()

p_ci1_hist <- datos %>%
  filter(num_insumos >= 1) %>%
  ggplot(aes(x = cantidad_insumo_1)) +
  geom_histogram(aes(y = after_stat(density)),
                 bins = 25,
                 fill = "#1f77b4",
                 color = "white",
                 alpha = 0.7) +
  geom_density(linewidth = 1.2) +
  labs(title = "Cantidad de insumo 1 (órdenes con insumo)",
       x = "Litros equivalentes", y = "Densidad") +
  theme_bw()

p_ci2_hist <- datos %>%
  filter(num_insumos == 2) %>%
  ggplot(aes(x = cantidad_insumo_2)) +
  geom_histogram(aes(y = after_stat(density)),
                 bins = 20,
                 fill = "#1f77b4",
                 color = "white",
                 alpha = 0.7) +
  geom_density(linewidth = 1.2) +
  labs(title = "Cantidad de insumo 2 (órdenes con segundo insumo)",
       x = "Litros equivalentes", y = "Densidad") +
  theme_bw()

(p_vol_hist + p_dur_hist) / (p_ci1_hist + p_ci2_hist)
```



## Análisis univariado de predictoras categóricas

La distribución de frecuencias de las siete variables categóricas deja ver, desde el inicio, que el sistema no está repartido de manera uniforme. Por el contrario, se concentra en pocas categorías dominantes, mientras que el resto aparece con baja frecuencia.

```{r tipo-equipo, fig.width=8, fig.height=5, message=FALSE, warning=FALSE}
tabla_tipo_equipo <- datos %>%
  count(tipo_equipo, name = "Frecuencia") %>%
  mutate(
    Porcentaje = round(100 * Frecuencia / sum(Frecuencia), 2),
    Categoria = as.character(tipo_equipo),
    Etiqueta = paste0(Frecuencia, " (", Porcentaje, "%)")
  ) %>%
  select(Categoria, Frecuencia, Porcentaje, Etiqueta)

knitr::kable(
  tabla_tipo_equipo %>% select(Categoria, Frecuencia, Porcentaje),
  caption = "Tabla de frecuencias de tipo_equipo",
  format = "html",
  table.attr = "class='table'"
) %>%
  kableExtra::kable_styling(full_width = FALSE)

ggplot(tabla_tipo_equipo, aes(x = Categoria, y = Frecuencia)) +
  geom_col(fill = "#008B8B", width = 0.6) +
  geom_text(aes(label = Etiqueta), vjust = -0.5, size = 3.5) +
  scale_y_continuous(expand = expansion(mult = c(0, 0.15))) +
  labs(
    title = "Distribución de tipo_equipo",
    x = "Categoría",
    y = "Frecuencia"
  ) +
  theme_bw(base_size = 12) +
  theme(axis.text.x = element_text(angle = 45, hjust = 1))

```

```{r equipo-id, fig.width=10, fig.height=6, message=FALSE, warning=FALSE}
tabla_equipo_id <- datos %>%
  count(equipo_id, name = "Frecuencia") %>%
  mutate(
    Porcentaje = round(100 * Frecuencia / sum(Frecuencia), 2),
    Categoria = as.character(equipo_id),
    Etiqueta = paste0(Frecuencia, " (", Porcentaje, "%)")
  ) %>%
  select(Categoria, Frecuencia, Porcentaje, Etiqueta)

knitr::kable(
  tabla_equipo_id %>% select(Categoria, Frecuencia, Porcentaje),
  caption = "Tabla de frecuencias de equipo_id",
  format = "html",
  table.attr = "class='table'"
) %>%
  kableExtra::kable_styling(full_width = FALSE)

ggplot(tabla_equipo_id, aes(x = Categoria, y = Frecuencia)) +
  geom_col(fill = "#008B8B", width = 0.6) +
  geom_text(aes(label = Etiqueta), vjust = -0.5, size = 3) +
  scale_y_continuous(expand = expansion(mult = c(0, 0.15))) +
  labs(
    title = "Distribución de equipo_id",
    x = "Categoría",
    y = "Frecuencia"
  ) +
  theme_bw(base_size = 12) +
  theme(axis.text.x = element_text(angle = 45, hjust = 1))

```

```{r categoria-producto, fig.width=8, fig.height=5, message=FALSE, warning=FALSE}
tabla_categoria_producto <- datos %>%
  count(categoria_producto, name = "Frecuencia") %>%
  mutate(
    Porcentaje = round(100 * Frecuencia / sum(Frecuencia), 2),
    Categoria = as.character(categoria_producto),
    Etiqueta = paste0(Frecuencia, " (", Porcentaje, "%)")
  ) %>%
  select(Categoria, Frecuencia, Porcentaje, Etiqueta)

knitr::kable(
  tabla_categoria_producto %>% select(Categoria, Frecuencia, Porcentaje),
  caption = "Tabla de frecuencias de categoria_producto",
  format = "html",
  table.attr = "class='table'"
) %>%
  kableExtra::kable_styling(full_width = FALSE)

ggplot(tabla_categoria_producto, aes(x = Categoria, y = Frecuencia)) +
  geom_col(fill = "#008B8B", width = 0.6) +
  geom_text(aes(label = Etiqueta), vjust = -0.5, size = 3.5) +
  scale_y_continuous(expand = expansion(mult = c(0, 0.15))) +
  labs(
    title = "Distribución de categoria_producto",
    x = "Categoría",
    y = "Frecuencia"
  ) +
  theme_bw(base_size = 12) +
  theme(axis.text.x = element_text(angle = 45, hjust = 1))

```

```{r modalidad-proceso, fig.width=8, fig.height=5, message=FALSE, warning=FALSE}
tabla_modalidad_proceso <- datos %>%
  count(modalidad_proceso, name = "Frecuencia") %>%
  mutate(
    Porcentaje = round(100 * Frecuencia / sum(Frecuencia), 2),
    Categoria = as.character(modalidad_proceso),
    Etiqueta = paste0(Frecuencia, " (", Porcentaje, "%)")
  ) %>%
  select(Categoria, Frecuencia, Porcentaje, Etiqueta)

knitr::kable(
  tabla_modalidad_proceso %>% select(Categoria, Frecuencia, Porcentaje),
  caption = "Tabla de frecuencias de modalidad_proceso",
  format = "html",
  table.attr = "class='table'"
) %>%
  kableExtra::kable_styling(full_width = FALSE)

ggplot(tabla_modalidad_proceso, aes(x = Categoria, y = Frecuencia)) +
  geom_col(fill = "#008B8B", width = 0.6) +
  geom_text(aes(label = Etiqueta), vjust = -0.5, size = 3.5) +
  scale_y_continuous(expand = expansion(mult = c(0, 0.15))) +
  labs(
    title = "Distribución de modalidad_proceso",
    x = "Categoría",
    y = "Frecuencia"
  ) +
  theme_bw(base_size = 12) +
  theme(axis.text.x = element_text(angle = 45, hjust = 1))

```

```{r num-insumos, fig.width=8, fig.height=5, message=FALSE, warning=FALSE}
tabla_num_insumos <- datos %>%
  count(num_insumos, name = "Frecuencia") %>%
  mutate(
    Porcentaje = round(100 * Frecuencia / sum(Frecuencia), 2),
    Categoria = as.character(num_insumos),
    Etiqueta = paste0(Frecuencia, " (", Porcentaje, "%)")
  ) %>%
  select(Categoria, Frecuencia, Porcentaje, Etiqueta)

knitr::kable(
  tabla_num_insumos %>% select(Categoria, Frecuencia, Porcentaje),
  caption = "Tabla de frecuencias de num_insumos",
  format = "html",
  table.attr = "class='table'"
) %>%
  kableExtra::kable_styling(full_width = FALSE)

ggplot(tabla_num_insumos, aes(x = Categoria, y = Frecuencia)) +
  geom_col(fill = "#008B8B", width = 0.6) +
  geom_text(aes(label = Etiqueta), vjust = -0.5, size = 3.5) +
  scale_y_continuous(expand = expansion(mult = c(0, 0.15))) +
  labs(
    title = "Distribución de num_insumos",
    x = "Categoría",
    y = "Frecuencia"
  ) +
  theme_bw(base_size = 12) +
  theme(axis.text.x = element_text(angle = 45, hjust = 1))

```

```{r insumo-1, fig.width=8, fig.height=5, message=FALSE, warning=FALSE}
tabla_insumo_1 <- datos %>%
  count(insumo_1, name = "Frecuencia") %>%
  mutate(
    Porcentaje = round(100 * Frecuencia / sum(Frecuencia), 2),
    Categoria = as.character(insumo_1),
    Etiqueta = paste0(Frecuencia, " (", Porcentaje, "%)")
  ) %>%
  select(Categoria, Frecuencia, Porcentaje, Etiqueta)

knitr::kable(
  tabla_insumo_1 %>% select(Categoria, Frecuencia, Porcentaje),
  caption = "Tabla de frecuencias de insumo_1",
  format = "html",
  table.attr = "class='table'"
) %>%
  kableExtra::kable_styling(full_width = FALSE)

ggplot(tabla_insumo_1, aes(x = Categoria, y = Frecuencia)) +
  geom_col(fill = "#008B8B", width = 0.6) +
  geom_text(aes(label = Etiqueta), vjust = -0.5, size = 3.5) +
  scale_y_continuous(expand = expansion(mult = c(0, 0.15))) +
  labs(
    title = "Distribución de insumo_1",
    x = "Categoría",
    y = "Frecuencia"
  ) +
  theme_bw(base_size = 12) +
  theme(axis.text.x = element_text(angle = 45, hjust = 1))


```

```{r insumo-2, fig.width=8, fig.height=5, message=FALSE, warning=FALSE}
tabla_insumo_2 <- datos %>%
  count(insumo_2, name = "Frecuencia") %>%
  mutate(
    Porcentaje = round(100 * Frecuencia / sum(Frecuencia), 2),
    Categoria = as.character(insumo_2),
    Etiqueta = paste0(Frecuencia, " (", Porcentaje, "%)")
  ) %>%
  select(Categoria, Frecuencia, Porcentaje, Etiqueta)

knitr::kable(
  tabla_insumo_2 %>% select(Categoria, Frecuencia, Porcentaje),
  caption = "Tabla de frecuencias de insumo_2",
  format = "html",
  table.attr = "class='table'"
) %>%
  kableExtra::kable_styling(full_width = FALSE)

ggplot(tabla_insumo_2, aes(x = Categoria, y = Frecuencia)) +
  geom_col(fill = "#008B8B", width = 0.6) +
  geom_text(aes(label = Etiqueta), vjust = -0.5, size = 3.5) +
  scale_y_continuous(expand = expansion(mult = c(0, 0.15))) +
  labs(
    title = "Distribución de insumo_2",
    x = "Categoría",
    y = "Frecuencia"
  ) +
  theme_bw(base_size = 12) +
  theme(axis.text.x = element_text(angle = 45, hjust = 1))
```



Parte del comportamiento del sistema está siendo explicado por unos cuantos casos recurrentes lo que puede sesgar interpretaciones si no se toma en cuenta,pues los patrones observados están fuertemente influenciados por los grupos más grandes. En este contexto, se debe evitar conclusiones generalizadas a partir de casos poco representativos.

Tipo de equipo: La categoría A1 concentra el `r round(freq_te$Porcentaje[1], 2)`% todas las órdenes. Esto es un dato con consecuencias profundas: cualquier estadístico global del sistema está dominado por A1. Cuando un reporte ejecutivo habla de "el costo promedio del sistema", en realidad está hablando, en casi tres cuartos, del costo promedio de A1. Las categorías B2 (`r round(freq_te$Porcentaje[2], 2)`%), D4 (`r round(freq_te$Porcentaje[3], 2)`%) y especialmente C3 (`r round(freq_te$Porcentaje[4], 2)`%) tienen una representación mucho menor. C3, con apenas 8 órdenes, prácticamente no ofrece base suficiente para hacer inferencias estadísticas confiables.


## Análisis bivariado marginal

### Correlacion Pearson

```{r matriz-correlacion}
matriz_correlacion <- datos %>%
  select(costo_transformacion, costo_insumo, costo_unitario_total,
         volumen_lote, duracion_proceso,
         cantidad_insumo_1, cantidad_insumo_2) %>%
  cor(use = "pairwise.complete.obs", method = "pearson") %>%
  round(3)

# 2. Aplicar formato condicional a las celdas
# Umbral: abs(x) >= 0.5 (puedes ajustarlo según lo que consideres "relevante")
matriz_df <- as.data.frame(matriz_correlacion)
matriz_df[] <- lapply(matriz_df, function(x) {
  cell_spec(x,
            bold = ifelse(abs(x) >= 0.5 & x != 1, TRUE, FALSE),
            color = ifelse(abs(x) >= 0.5 & x != 1, "white", "black"),
            background = ifelse(abs(x) >= 0.5 & x != 1, "#d9534f", "transparent"))
})

# 3. Generar la tabla
kable(matriz_df, 
      caption = "Matriz de correlación de Pearson",
      format = "html", 
      escape = FALSE, 
      table.attr = "class='table'") %>%
  kable_styling(full_width = TRUE)


```

- Costo de transformación y el costo unitario total es la asociación más importante del sistema de costos, con una relación positiva casi perfecta (`r round(matriz_correlacion[1,3], 3)`). Desde la lógica de costos, la estructura del costo total depende más de las variables de transformación que del componente de insumos por separado.

- Costo de insumo y el costo unitario total (`r round(matriz_correlacion[2,3], 3)`). Relación positiva moderada. El costo de los insumos también contribuye al aumento del costo unitario total, aunque con una intensidad claramente menor que la del costo de transformación. 

- Costo de transformación y costo de insumo es positiva pero baja a moderada (`r round(matriz_correlacion[1,2], 3)`), ambos componentes del costo no evolucionan de manera completamente independiente, aunque tampoco presentan una sincronía fuerte. 

- Volumen de lote presenta una correlación negativa moderada con el costo unitario total (`r round(matriz_correlacion[4,3], 3)`) y también con el costo de transformación (`r round(matriz_correlacion[4,1], 3)`). A mayor tamaño del lote, menor costo por unidad, mejor absorción de costos fijos. 

- El volumen de lote mantiene una relación positiva relativamente alta con la duración del proceso (`r round(matriz_correlacion[4,5], 3)`) y con la cantidad de insumo 1 (`r round(matriz_correlacion[4,6], 3)`). Los lotes más grandes demandan más tiempo de procesamiento y mayor utilización de ciertos insumos, lo cual es natural desde la ingeniería del proceso. 

- La duración del proceso y la cantidad de insumo 1 presentan una correlación positiva alta (`r round(matriz_correlacion[5,6], 3)`), lo que sugiere una fuerte vinculación operativa entre ambas variables. En términos de gestión de costos, esto puede interpretarse como evidencia de que procesos más prolongados exigen mayor consumo del insumo 1, o bien que una mayor utilización de este insumo está asociada con procesos más extensos o complejos. Este hallazgo merece atención porque puede revelar un foco de ineficiencia técnica o una restricción tecnológica del proceso.

La relación entre duración del proceso y cantidad de insumo 2 es positiva pero moderada (`r round(matriz_correlacion[5,7], 3)`), mientras que la asociación entre cantidad de insumo 1 y cantidad de insumo 2 también es positiva moderada (`r round(matriz_correlacion[6,7], 3)`). Esto sugiere que ambos insumos participan conjuntamente en la dinámica productiva, aunque el segundo insumo parece tener un papel menos determinante que el primero dentro de la estructura operativa observada.

En contraste, la cantidad de insumo 1 prácticamente no se asocia con el costo de transformación (`r round(matriz_correlacion[1,6], 3)`) ni con el costo unitario total (`r round(matriz_correlacion[3,6], 3)`). Este resultado es importante porque indica que un mayor uso de este insumo no necesariamente se traduce en un aumento directo del costo final por unidad. La explicación posible es que su consumo está más ligado a la escala o a la duración del proceso que al encarecimiento unitario del producto.

De manera similar, la cantidad de insumo 2 mantiene correlaciones positivas pero débiles con el costo de transformación (`r round(matriz_correlacion[1,7], 3)`), con el costo de insumo (`r round(matriz_correlacion[2,7], 3)`) y con el costo unitario total (`r round(matriz_correlacion[3,7], 3)`). Esto sugiere que su incidencia económica es secundaria dentro de la estructura global de costos, al menos en términos lineales.

En síntesis, la matriz evidencia que el costo unitario total está explicado principalmente por el costo de transformación, seguido a cierta distancia por el costo de insumo. Paralelamente, el volumen del lote aparece como un factor de eficiencia, al relacionarse inversamente con el costo unitario total. En términos de finanzas corporativas y control de costos, esto implica que la rentabilidad operativa puede mejorar más mediante estrategias orientadas a optimizar el costo de transformación y aprovechar economías de escala, que mediante ajustes marginales en los insumos menos incidentes.


### Diagramas de dispersión

```{r scatter-prioritarios, fig.width=12, fig.height=30, warning=FALSE, message=FALSE}

# Función auxiliar para construir gráficos de dispersión
graf_disp <- function(data, x, y, xlab, ylab, titulo, color = "#1E90FF") {
  ggplot(data, aes(x = {{ x }}, y = {{ y }})) +
    geom_point(alpha = 0.4, color = color) +
    geom_smooth(method = "loess", se = FALSE, color = "red", linewidth = 0.9) +
    labs(x = xlab, y = ylab, title = titulo) +
    theme_bw() +
    theme(
      plot.title = element_text(size = 10, face = "bold"),
      axis.title = element_text(size = 9)
    )
}

# Nivel 1
p1 <- graf_disp(
  datos, volumen_lote, costo_transformacion,
  "Volumen de lote", "Costo de transformación (UM/unidad)",
  "Volumen de lote vs costo de transformación"
)

p2 <- graf_disp(
  datos, volumen_lote, costo_unitario_total,
  "Volumen de lote", "Costo unitario total (UM/unidad)",
  "Volumen de lote vs costo unitario total"
)

p3 <- graf_disp(
  datos, duracion_proceso, costo_transformacion,
  "Duración del proceso (horas)", "Costo de transformación (UM/unidad)",
  "Duración del proceso vs costo de transformación"
)

# Nivel 2
p4 <- graf_disp(
  datos, volumen_lote, duracion_proceso,
  "Volumen de lote", "Duración del proceso (horas)",
  "Volumen de lote vs duración del proceso"
)

p5 <- graf_disp(
  datos, volumen_lote, cantidad_insumo_1,
  "Volumen de lote", "Cantidad de insumo 1",
  "Volumen de lote vs cantidad de insumo 1"
)

p6 <- graf_disp(
  datos, duracion_proceso, cantidad_insumo_1,
  "Duración del proceso (horas)", "Cantidad de insumo 1",
  "Duración del proceso vs cantidad de insumo 1"
)

# Nivel 3
p7 <- datos %>%
  filter(num_insumos == 2) %>%
  graf_disp(
    duracion_proceso, cantidad_insumo_2,
    "Duración del proceso (horas)", "Cantidad de insumo 2",
    "Duración del proceso vs cantidad de insumo 2"
  )

p8 <- datos %>%
  filter(num_insumos == 2) %>%
  graf_disp(
    costo_insumo, cantidad_insumo_2,
    "Costo de insumo (UM/unidad)", "Cantidad de insumo 2",
    "Costo de insumo vs cantidad de insumo 2"
  )

# Organización en dos columnas
(p1 + p2) /
(p3 + p4) /
(p5 + p6) /
(p7 + p8)

```


El sistema responde en su mayoria patrones monótonos con curvaturas y cambios de régimen.

Las dos primeras relaciones —volumen frente a costo de transformación y costo total— muestran una caída clara del costo a medida que aumenta el volumen, pero no de forma constante. Hay una fase inicial donde el costo disminuye con rapidez (zona de baja escala), seguida de una zona donde la pendiente se suaviza. Esto indica que las economías de escala existen, pero no son uniformes: el beneficio marginal de aumentar volumen disminuye.

La relación entre duración y costo de transformación es distinta. Aquí la tendencia es creciente, pero con forma curva: el costo aumenta con la duración hasta cierto punto y luego se estabiliza o incluso disminuye ligeramente. Esto sugiere que la duración captura más de un fenómeno: no solo esfuerzo, sino también eficiencia operativa en ciertos rangos.

El vínculo entre volumen y duración es uno de los más claros: es creciente y fuertemente curvo. A mayor volumen, mayor duración, pero con una aceleración inicial que luego se modera. Este patrón es típico de procesos donde existen costos fijos y capacidades operativas.

Las relaciones con cantidad de insumo 1 refuerzan esta idea. Tanto con volumen como con duración, la tendencia es creciente, pero se estabiliza en niveles altos. Esto indica que el consumo crece con la escala, pero no indefinidamente, lo que sugiere cierto grado de eficiencia en el uso de recursos.

El insumo 2 introduce mayor irregularidad. Su relación con duración es creciente pero más dispersa, y con costo de insumo muestra una forma no monótona. Esto es consistente con un componente condicional o de complejidad, que no sigue reglas uniformes.

Las variables se mueven juntas, pero no lo hacen de forma proporcional.


El volumen de lote es la principal palanca de eficiencia. Los gráficos muestran que los costos unitarios caen significativamente cuando se pasa de volúmenes bajos a medios. Sin embargo, a partir de cierto punto, el beneficio se reduce. Esto implica que no se trata de maximizar volumen sin criterio, sino de operar en un rango óptimo de producción.

Los lotes pequeños son estructuralmente ineficientes. No solo tienen costos más altos, sino mayor dispersión. Esto introduce incertidumbre y dificulta el control. La fragmentación de la producción está generando costo innecesario.

La duración del proceso es una variable crítica pero mal controlada. No todos los procesos largos son costosos, ni todos los cortos son eficientes. Esto es una señal directa de variabilidad operativa no estandarizada. Aquí hay pérdida de eficiencia.

El consumo de insumos crece con la escala, pero de forma controlada. Esto es positivo: indica que los materiales no son el principal problema. El sistema ya tiene disciplina en este frente.

El segundo insumo introduce complejidad y comportamiento errático. No sigue patrones claros y está asociado a mayor variabilidad. Esto exige gestión diferenciada: no puede tratarse igual que el proceso estándar.




La matriz de correlación de Pearson aplicada a estas variables ofrece una primera lectura de las relaciones. 
No obstante, al contrastar estos resultados con los gráficos de dispersión y las distribuciones observadas, se evidencia que dichas relaciones no son estrictamente lineales ni homogéneas en todo el rango. 
La presencia de asimetrías marcadas, colas largas y valores atípicos —especialmente en costos y volumen— introduce inestabilidad en los coeficientes de Pearson, que pueden subestimar o distorsionar la intensidad real de las asociaciones. 
En este contexto, variables como volumen_lote, duracion_proceso y cantidad_insumo_1 muestran patrones monótonos claros, pero no proporcionales, lo que limita la capacidad de Pearson para describirlas adecuadamente. Por esta razón, la matriz de Spearman se vuelve necesaria, ya que captura la dirección y consistencia de estas relaciones sin depender de la linealidad, proporcionando una representación más robusta del comportamiento conjunto del sistema productivo.

### Matriz Spearman
```{r matriz-spearman}
matriz_spearman <- datos %>%
  select(costo_transformacion, costo_insumo, costo_unitario_total,
         volumen_lote, duracion_proceso,
         cantidad_insumo_1, cantidad_insumo_2) %>%
  cor(use = "pairwise.complete.obs", method = "spearman") %>%
  round(3)

knitr::kable(matriz_spearman , caption = "Matriz de correlación de Spearman") %>%
  kableExtra::kable_styling(full_width = FALSE) 
```

La matriz de Spearman permite observar relaciones monótonas, no necesariamente lineales. Esto es clave: aquí interesa si las variables se mueven en la misma dirección, aunque no lo hagan de forma proporcional. Al compararla con Pearson, se obtiene una visión más robusta del sistema.

Relación extremadamente alta entre el costo de transformación y el costo total (0.961). 

El volumen de lote mantiene su relación negativa con los costos (-0.269 con transformación, -0.318 con costo total), aunque más débil que en Pearson. Esto es revelador: la relación no es perfectamente lineal, pero sí consistente en dirección. A mayor volumen, el costo unitario tiende a disminuir, aunque con variabilidad. Es una señal clara de economías de escala, pero con irregularidades.

El cambio más interesante aparece en la relación entre volumen y duración (0.780), así como con la cantidad de insumo 1 (0.685). Estas correlaciones son más altas que en Pearson, lo que indica que la relación es monótona fuerte pero no lineal. En términos simples: cuando el volumen aumenta, la duración y el consumo también aumentan de forma consistente, aunque no en proporción constante. El sistema escala, pero no de manera uniforme.

La duración del proceso también muestra una relación más clara con el costo de transformación (0.280 frente a 0.220 en Pearson). Esto sugiere que procesos más largos tienden a ser más costosos, pero la relación no es lineal. Hay tramos donde el costo crece más rápido y otros donde se estabiliza.

El insumo 1 sigue sin mostrar relación relevante con los costos (0.019 con costo de transformación). Esto confirma que su variabilidad no es determinante en el costo unitario. Sin embargo, su relación con volumen y duración es fuerte, lo que lo posiciona como parte de la dinámica operativa, no económica.

El insumo 2, en cambio, muestra correlaciones moderadas con varias variables, especialmente con duración (0.304) y costo total (0.288). Esto indica que su presencia introduce complejidad y está asociada a procesos más exigentes.


La dependencia del costo total respecto al costo de transformación sigue siendo dominante. No hay espacio para ambigüedad: la optimización debe centrarse en el proceso productivo. Ajustes en insumos tendrán impacto limitado si no se interviene la transformación.

El volumen de lote mantiene su rol como principal palanca de eficiencia. Aunque la relación con el costo es menos lineal, sigue siendo negativa. Esto implica que aumentar el volumen reduce el costo unitario, pero el efecto no es constante. Hay tramos donde el beneficio es mayor y otros donde se estabiliza. Esto sugiere la existencia de niveles óptimos de producción, no simplemente “más volumen siempre es mejor”.

La relación fuerte entre volumen, duración y consumo de insumos confirma que el crecimiento operativo implica mayor esfuerzo. No todo aumento de volumen es eficiente si la duración y el consumo crecen de forma desproporcionada.

La duración del proceso tiene un impacto real en el costo, aunque no lineal. Esto indica que existen ineficiencias en ciertos rangos operativos. Algunos procesos largos generan costos elevados, pero otros no. Identificar condiciones donde la duración no se traduce en costo y replicarlas.

El segundo insumo aparece nuevamente como factor de complejidad. 


La planificación de producción debe orientarse a operar en rangos de volumen donde el costo unitario se estabiliza o disminuye significativamente. Esto requiere análisis más fino que una simple correlación: identificar puntos de cambio en la eficiencia.

La gestión del tiempo de proceso debe pasar de descriptiva a prescriptiva. No basta con medir duración, hay que controlar su impacto en el costo. Esto implica estandarización y segmentación por tipo de operación.

Los procesos que utilizan dos insumos deben ser tratados como una categoría aparte, con métricas y objetivos propios. Su complejidad los hace estructuralmente distintos.

Finalmente, la no linealidad observada implica que modelos simples no capturan el comportamiento del sistema. Las decisiones basadas en promedios o relaciones lineales pueden ser engañosas. Se requiere segmentación, análisis por rangos y enfoque en condiciones operativas específicas.

La conclusión es que el sistema es consistente en su dirección de comportamiento, pero irregular en su intensidad. La optimización no se logra con reglas generales, sino identificando y explotando las condiciones donde el sistema es más eficiente.

### Análisis bivariado: Modalidad proceso

```{r bivariado-cc-modproceso}
resumen_bivariado_cc_modproceso <- datos %>%
  group_by(modalidad_proceso) %>%
  summarise(
    n = length(costo_transformacion),
    media = mean(costo_transformacion),
    ds = sd(costo_transformacion),
    `50%` = median(costo_transformacion),
    minimo = min(costo_transformacion),
    maximo = max(costo_transformacion),
    Q1 = quantile(costo_transformacion, 0.25),
    Q3 = quantile(costo_transformacion, 0.75),
    IQR = IQR(costo_transformacion),
    .groups = "drop"
  )

  knitr::kable(resumen_bivariado_cc_modproceso , caption = "Resumen Bivariado costos de transformación por modalidad de proceso",
                 format = "html",
             table.attr = "class='table'") %>%
  kableExtra::kable_styling(full_width = FALSE) 
```

La modalidad Z es una combinación operativa de X y Y. 

En costo de transformación, se observa un gradiente en la media que va de X a Y y luego a Z, pero el salto no es lineal.:
X ≈ 27.9 < Y ≈ 31.4 < Z ≈ 41.6
La mediana también confirma ese patrón (27.1 → 29.5 → 38.8). 

-  X tiene alta variabilidad (ds ≈ 17.9, IQR amplio). Es un proceso inestable.
- Y es más controlado (ds ≈ 10.5, IQR más estrecho).
- Z tiene dispersión alta en términos absolutos, pero IQR relativamente contenido. Esto indica que el costo base es alto de forma consistente, no solo por outliers.

```{r bivariado-ci-modproceso}
resumen_bivariado_ci_modproceso <- datos %>%
  group_by(modalidad_proceso) %>%
  summarise(
    n = length(costo_insumo),
    media = mean(costo_insumo),
    ds = sd(costo_insumo),
    `50%` = median(costo_insumo),
    minimo = min(costo_insumo),
    maximo = max(costo_insumo),
    Q1 = quantile(costo_insumo, 0.25),
    Q3 = quantile(costo_insumo, 0.75),
    IQR = IQR(costo_insumo),
    .groups = "drop"
  )

    knitr::kable(resumen_bivariado_ci_modproceso , caption = "Resumen Bivariado costos de insumo por modalidad de proceso",
                 format = "html",
             table.attr = "class='table'") %>%
  kableExtra::kable_styling(full_width = FALSE) 
```

En costo de insumo, el patrón es más suave:
X ≈ 4.80, Y ≈ 5.20, Z ≈ 6.86

La mediana de Z (≈ 4.98) está cerca de Y, el aumento en la media puede provenir de algunos valores altos . 

```{r box-bivariado-mod-proceso, fig.width=9, fig.height=4.5}

box_ct_mod_proceso <-datos %>%
  ggplot(aes(x = modalidad_proceso, y = costo_transformacion)) +
  geom_boxplot(fill = "#87CEFA", outlier.colour = "red", outlier.shape = 16) +
  stat_summary(fun = mean, geom = "point", shape = 18, size = 3, color = "darkblue") +
  labs(x = "Tipo de equipo",
       y = "Costo de transformación (UM/unidad)") +
  theme_bw() +
  facet_grid(. ~ "Costo de transformación por modalidad de proceso ")


box_ci_mod_proceso <- datos %>%
  ggplot(aes(x = modalidad_proceso, y = costo_insumo)) +
  geom_boxplot(fill = "#b2df8a", outlier.colour = "red", outlier.shape = 16) +
  stat_summary(fun = mean, geom = "point", shape = 18, size = 3, color = "darkgreen") +
  labs(x = "Modalidad de proceso",
       y = "Costo de insumo (UM/unidad)") +
  theme_bw() +
  facet_grid(. ~ "Costo de insumo por modalidad de proceso")

box_ct_mod_proceso + box_ci_mod_proceso
```


El sobrecosto de Z proviene principalmente de transformación, no de insumo, y además no es lineal. Es un fenómeno de interacción entre procesos, no de suma simple.

En cambio, el costo de insumo sube poco y de forma relativamente lógica. Eso confirma que el problema no está en materiales, sino en cómo se ejecuta el proceso combinado.

El tamaño de muestra de Z es bajo (n = 14). 

Y es más estable y ligeramente más costoso que X. Pero  X es más volátil. 

### Análisis bivariado: tipo de equipo

```{r bivariado-cc-tipoequipo}
resumen_bivariado_cc <- datos %>%
  group_by(tipo_equipo) %>%
  summarise(
    n = length(costo_transformacion),
    media = mean(costo_transformacion),
    ds = sd(costo_transformacion),
    `50%` = median(costo_transformacion),
    minimo = min(costo_transformacion),
    maximo = max(costo_transformacion),
    Q1 = quantile(costo_transformacion, 0.25),
    Q3 = quantile(costo_transformacion, 0.75),
    IQR = IQR(costo_transformacion),
    .groups = "drop"
  )

  knitr::kable(resumen_bivariado_cc , caption = "Resumen Bivariado costos de transformación",
                 format = "html",
             table.attr = "class='table'") %>%
  kableExtra::kable_styling(full_width = FALSE) 
```

El tipo de equipo A1, presenta un costo medio de aproximadamente 33 UM/unidad, con una dispersión moderada. Su mediana cercana a 30 confirma que el comportamiento típico está bien representado y relativamente estable. Esto lo posiciona como el estándar operativo del sistema.

El tipo de equipo B2 muestra un patrón muy similar a A1, aunque con costos ligeramente menores y menor variabilidad. La cercanía entre media y mediana sugiere estabilidad, pero su menor tamaño muestral limita la robustez de la comparación.

El caso de C3 es claramente distinto. Presenta costos significativamente más altos (media superior a 64) y mayor dispersión. Además, el rango intercuartílico es amplio, lo que indica que no solo es costoso, sino también variable. Esto apunta a un proceso con alta complejidad o baja eficiencia estructural.

El tipo de equipo D4 tiene costos notablemente bajos (media cercana a 9). La dispersión es reducida y el comportamiento es consistente. Este equipo representa una operación altamente eficiente y controlada, con baja variabilidad. qué prácticas operativas permiten ese nivel de eficiencia y si son replicables.

El costo de transformación está determinado por el tipo de equipo, y la magnitud de las diferencias es significativa.

```{r bivariado-ci-tipoequipo}
resumen_bivariado_ci <- datos %>%
  group_by(tipo_equipo) %>%
  summarise(
    n = length(costo_insumo),
    media = mean(costo_insumo),
    ds = sd(costo_insumo),
    `50%` = median(costo_insumo),
    minimo = min(costo_insumo),
    maximo = max(costo_insumo),
    Q1 = quantile(costo_insumo, 0.25),
    Q3 = quantile(costo_insumo, 0.75),
    IQR = IQR(costo_insumo),
    .groups = "drop"
  )

    knitr::kable(resumen_bivariado_ci , caption = "Resumen Bivariado costos de insumo",
                 format = "html",
             table.attr = "class='table'") %>%
  kableExtra::kable_styling(full_width = FALSE) 
```

Los tipos de equipos A1 y B2 presentan patrones similares: medias cercanas a 5 UM/unidad y medianas ligeramente inferiores. El rango intercuartílico es moderado, sugiriendo que el consumo de insumos en estos equipos es predecible y controlado.

El tipo de equipo C3 nuevamente se diferencia de forma clara. La media (≈11.25) es más del doble que en A1 y B2, y la dispersión es considerable. Además, la mediana se mantiene alta. Costoso tanto en transformación como en  insumos, es menos eficiente.

El tipo de equipo D4 Presenta la media más baja (≈3.58) pero su desviación estándar es alta y supera incluso a la media. Puede influir que D4 solo opera con un insumo. No puede operar con 2. La mediana (≈1.64) está muy por debajo de la media, lo que indica una asimetría extrema. D4 es generalmente eficiente, pero con episodios puntuales de alto consumo.


```{r box-equipo, fig.width=9, fig.height=4.5}

box_ct_te <-datos %>%
  ggplot(aes(x = tipo_equipo, y = costo_transformacion)) +
  geom_boxplot(fill = "#87CEFA", outlier.colour = "red", outlier.shape = 16) +
  stat_summary(fun = mean, geom = "point", shape = 18, size = 3, color = "darkblue") +
  labs(x = "Tipo de equipo",
       y = "Costo de transformación (UM/unidad)") +
  theme_bw() +
  facet_grid(. ~ "Costo de transformación por tipo de equipo")


box_ci_te <- datos %>%
  ggplot(aes(x = tipo_equipo, y = costo_insumo)) +
  geom_boxplot(fill = "#b2df8a", outlier.colour = "red", outlier.shape = 16) +
  stat_summary(fun = mean, geom = "point", shape = 18, size = 3, color = "darkgreen") +
  labs(x = "Tipo de equipo",
       y = "Costo de insumo (UM/unidad)") +
  theme_bw() +
  facet_grid(. ~ "Costo de insumo por tipo de equipo")

box_ct_te + box_ci_te 
```

Los boxplots confirman visualmente lo que ya sugerían los resúmenes numéricos: el tipo de equipo introduce regímenes claramente diferenciados de costos, tanto en transformación como en insumos.

### Análisis bivariado: Equipo_id

```{r bivariado-cc-equipo}
resumen_bivariado_ct_equipo <- datos %>%
  group_by(equipo_id, tipo_equipo) %>%
  summarise(
    n = length(costo_transformacion),
    media = mean(costo_transformacion),
    ds = sd(costo_transformacion),
    `50%` = median(costo_transformacion),
    minimo = min(costo_transformacion),
    maximo = max(costo_transformacion),
    Q1 = quantile(costo_transformacion, 0.25),
    Q3 = quantile(costo_transformacion, 0.75),
    IQR = IQR(costo_transformacion),
    .groups = "drop"
  ) %>%
  arrange(tipo_equipo, equipo_id)

knitr::kable(
  resumen_bivariado_ct_equipo,
  caption = "Resumen bivariado de costos de transformación por equipo y tipo de equipo",
                 format = "html",
             table.attr = "class='table'") %>%
  kableExtra::kable_styling(full_width = FALSE) 
```

```{r bivariado-ci-equipo}
resumen_bivariado_ci_equipo <- datos %>%
  group_by(equipo_id, tipo_equipo) %>%
  summarise(
    n = length(costo_insumo),
    media = mean(costo_insumo),
    ds = sd(costo_insumo),
    `50%` = median(costo_insumo),
    minimo = min(costo_insumo),
    maximo = max(costo_insumo),
    Q1 = quantile(costo_insumo, 0.25),
    Q3 = quantile(costo_insumo, 0.75),
    IQR = IQR(costo_insumo),
    .groups = "drop"
  ) %>%
  arrange(tipo_equipo, equipo_id)

knitr::kable(
  resumen_bivariado_ci_equipo,
  caption = "Resumen bivariado de costos de insumo por equipo y tipo de equipo",
                 format = "html",
             table.attr = "class='table'") %>%
  kableExtra::kable_styling(full_width = FALSE) 
```


```{r box-equipoid, fig.width=9, fig.height=4.5}
orden_equipos <- datos %>%
  distinct(tipo_equipo, equipo_id) %>%
  arrange(tipo_equipo, equipo_id) %>%
  pull(equipo_id)

  box_ct_equipo <- datos %>%
  mutate(
    equipo_id = factor(equipo_id, levels = orden_equipos)
  ) %>%
  ggplot(aes(x = equipo_id, y = costo_transformacion, fill = tipo_equipo)) +
  geom_boxplot(outlier.colour = "red", outlier.shape = 16) +
  stat_summary(fun = mean, geom = "point", shape = 18, size = 3, color = "black") +
  labs(x = "Equipo",
       y = "Costo de transformación (UM/unidad)",
       fill = "Tipo de equipo") +
  theme_bw() +
  theme(axis.text.x = element_text(angle = 45, hjust = 1)) +
  facet_grid(. ~ "Costo de transformación por equipo")

box_ci_equipo <- datos %>%
  mutate(
    equipo_id = factor(equipo_id, levels = orden_equipos)
  ) %>%
  ggplot(aes(x = equipo_id, y = costo_insumo, fill = tipo_equipo)) +
  geom_boxplot(outlier.colour = "red", outlier.shape = 16) +
  stat_summary(fun = mean, geom = "point", shape = 18, size = 3, color = "black") +
  labs(x = "Equipo",
       y = "Costo de insumo (UM/unidad)",
       fill = "Tipo de equipo") +
  theme_bw() +
  theme(axis.text.x = element_text(angle = 45, hjust = 1)) +
  facet_grid(. ~ "Costo de insumo por equipo")

box_ct_equipo + box_ci_equipo

```


A1 (M08, M09, M13, M14, M15, M16, M17): siete equipos con costo de transformación medio entre 30 y 38 UM/unidad. La variabilidad intra-equipo es alta, pero la variabilidad entre equipos del mismo tipo es modesta. Los siete equipos se comportan como una familia coherente.
B2 (M02): un único equipo. Su perfil es indistinguible visualmente de los equipos A1. Esto plantea una pregunta operativa relevante: si M02 (B2) opera con costos similares a los siete equipos A1, ¿qué justifica mantener una clasificación tecnológica separada?
C3 (M04, M11): dos equipos con costos significativamente más altos que el resto, pero muy diferentes entre sí. M04 opera en torno a 79 UM/unidad, M11 en torno a 49 UM/unidad. Tratarlos como un solo grupo "C3" oscurece esta diferencia.
D4 (M05, M12): dos equipos con costos significativamente más bajos que el resto, también diferentes entre sí. M05 promedia 10 UM/unidad, M12 promedia 7 UM/unidad. La diferencia es proporcionalmente importante.

Interpretación por tipo
- A1: Los siete equipos  muestran un comportamiento notablemente similar, tanto en costo de transformación como en costo de insumo. Las medias se mueven entre 30 y 38 UM/unidad, los IQR son comparables (10–16 UM), y los outliers superiores aparecen distribuidos de forma similar. M15 destaca ligeramente como el más costoso del grupo (media 38, mediana 35.6), mientras que M13 y M17 son los más bajos. Pero ninguna de estas diferencias es lo suficientemente grande para considerar que los equipos operan en regímenes distintos.
aunque la media de M15 es la más alta del grupo, su IQR (14.1) no es el más amplio y su distribución no muestra patología visible. El hecho de que M15 promedie ~5 UM/unidad más que M13 podría ser estructural (productos asignados sistemáticamente más complejos) o aleatorio (mezcla particular de órdenes en el período). El EDA no permite distinguir entre las dos hipótesis; un análisis estratificado por categoría_producto sería el siguiente paso.
- B2:  toda conclusión sobre el "tipo B2" es en realidad una conclusión sobre el equipo M02 específico. Visualmente, M02 es indistinguible del cluster A1: media 29.9, mediana 28.9, IQR 10.9, todos en el rango de los equipos A1.

B2 y A1 son tecnologías similares en costo, y mantenerlas como categorías separadas refleja diferencias técnicas (tamaño, año, fabricante) que no se traducen en costo unitario observable.
**qué diferencia formalmente a B2 de A1 y si esa diferencia debe seguir siendo una dimensión de análisis.**

- C3 es donde la subdivisión por equipo individual cambia más radicalmente . M04 (n=4) opera con un costo de transformación medio de 79.4 UM/unidad; M11 (n=4) opera con 49.4. La diferencia entre estos dos equipos (30 UM/unidad) es mayor que la diferencia entre A1 y D4 (que es de unas 25 UM). Tratarlos como un grupo "C3" da un promedio de 64.4, que no representa adecuadamente ni a M04 ni a M11. 
las distribuciones intra-equipo son distintas: M11 tiene un IQR de 3.8 (muy estable dentro de su nivel), mientras que M04 tiene un IQR de 17.0 (alta variabilidad). M04 no solo es más caro: también es menos predecible.
- D4: M05 y M12 son ambos significativamente más eficientes que el resto del sistema, pero también son distintos entre sí: M05 promedia 10.1 UM/unidad, M12 promedia 7.2. La diferencia absoluta (3 UM/unidad) parece pequeña en el contexto del sistema, pero representa una diferencia relativa del 40% entre ambos equipos.
En costo de insumo, la diferencia es aún más marcada: M05 con media 5.3, M12 con media 1.4. Sin embargo, M05 muestra una desviación estándar de 8.1 con un máximo de 46.2, lo que indica al menos un outlier extremo. Esto compromete la lectura de M05 — su comportamiento "típico" puede ser muy distinto del que sugiere su media.
**¿qué hace que M12 sea más eficiente que M05? Si es una diferencia estructural (ejemplo: M12 procesa productos más simples), entonces la diferencia es una composición. Si es una diferencia técnica del equipo (mejor mantenimiento, operario más capacitado, tecnología más nueva), entonces hay una oportunidad de mejora replicable hacia M05.**

## Señales de heterogeneidad estructural
 ### Las distribuciones condicionales no son uniformes
 
En conclusión , el análisis por tipo de equipo muestra diferencias muy grandes:

```{r res-cost-tipoequipo}

tabla_resumen <- datos %>%
  group_by(tipo_equipo) %>%
  summarise(
    costo_transformacion_medio = mean(costo_transformacion),
    costo_insumo_medio = mean(costo_insumo),
    .groups = "drop"
  ) %>%
  mutate(
    costo_transformacion_medio = round(costo_transformacion_medio, 1),
    costo_insumo_medio = round(costo_insumo_medio, 1)
  )

kable(tabla_resumen, caption = "Tabla resumen costos por tipo de equipo",
                 format = "html",
             table.attr = "class='table'") %>%
  kableExtra::kable_styling(full_width = FALSE) 
```

### Tabulación cruzada tipo_equipo × modalidad × num_insumos

Las diferencias son tan marcadas que invitan a preguntar: ¿cada tipo de equipo es realmente comparable con los otros?
Una tabulación cruzada contesta la pregunta y cambia el análisis:

```{r bivariado-cost-tipoequipo}

tabla_dep <- datos %>%
  count(tipo_equipo, modalidad_proceso, num_insumos) %>%
  complete(tipo_equipo, modalidad_proceso, num_insumos, fill = list(n = 0)) %>%
  arrange(tipo_equipo, modalidad_proceso, num_insumos)

filas_vacias <- which(tabla_dep$n == 0)

kable(tabla_dep, caption = "Combinaciones observadas con resaltado en ceros",
                 format = "html",
             table.attr = "class='table'") %>%
  kableExtra::kable_styling(full_width = FALSE, bootstrap_options = c("striped", "hover")) %>%
  row_spec(filas_vacias, bold = TRUE, background = "#FFE6E6", color = "#D32F2F") # Rojo claro para resaltar
```
El espacio operativo no es completo. No todos los equipos operan en todas las modalidades. No todas las modalidades se ejecutan con todos los números de insumos. Las combinaciones son asimétricas y muchas celdas están vacías o con muy pocas observaciones.

### Descubrimiento: el espacio operativo está truncado
**Lo que parecía un dataset plano co variables categóricas independientes es en realidad un sistema con dependencias operativas:**
- El tipo de equipo determina qué modalidades de proceso son factibles.
- El tipo de equipo determina el número de insumos.


El dataset refleja restricciones técnicas reales de la planta, no una muestra aleatoria de un universo uniforme.


## Implicaciones metodológicas del descubrimiento
### Por qué el análisis marginal puede ser engañoso (confounding)
Si las categorías no son independientes, comparar costos marginalmente es engañoso. Ejemplo concreto:

Si D4 solo opera en modalidad X con 1 insumo, y A1 opera en X, Y y Z con 1 o 2 insumos, entonces decir "D4 es más barato que A1" mezcla dos cosas: el efecto del equipo y el efecto de la modalidad/insumos. No sabemos si D4 es barato porque el equipo es eficiente, o porque solo se usa en las configuraciones más simples.

Este tipo de error se llama confusión (confounding) y es una de las trampas clásicas de los análisis agregados. 

Desde este punto del capítulo, el análisis abandona la lógica "promedio por categoría" y adopta una lógica condicional: cada efecto se evalúa dentro del contexto operativo donde sí hay comparabilidad.

### Decisiones de exclusión justificadas
Tras el diagnóstico anterior, se adoptan tres decisiones  que guían el resto del capítulo:
Decisión 1 — Exclusión de modalidad Z. La modalidad Z corresponde a órdenes excepcionales donde se aplican las modalidades X y Y al mismo producto por solicitud del cliente. Con 14 órdenes distribuidas en 3 celdas (3.5% del dataset), no permite inferencia estadística con potencia suficiente y, al representar una composición de procesos en lugar de una modalidad alternativa, no es conceptualmente comparable con X o Y. Las órdenes con Z se excluyen del análisis principal y se caracterizan brevemente al final del capítulo (sección 6.8).
Decisión 2 — Exclusión del tipo_equipo C3. C3 tiene solo 8 órdenes (2%), concentradas casi íntegramente en la combinación (X, 1) con un único caso en (X, 2) y cero en modalidad Y. Con este n, los intervalos de confianza son extremadamente amplios y cualquier diferencia observada queda dominada por ruido. C3 se excluye del análisis estratificado y sus estadísticos descriptivos se reportan al final con una advertencia explícita sobre su no comparabilidad.
```{r datos-filtrados}
datos_principal <- datos %>%
  filter(modalidad_proceso != "Z",
         tipo_equipo != "C3") %>%
  mutate(modalidad_proceso = droplevels(modalidad_proceso),
         tipo_equipo       = droplevels(tipo_equipo))

write_csv2(datos_principal, "data/data_costos_principal.csv")
saveRDS(datos_principal, "data/data_costos_principal.rds")

n_principal <- nrow(datos_principal)
```
Tras estas exclusiones, el dataset principal queda conformado por r n_principal órdenes . Sobre este subconjunto se desarrolla el análisis estratificado que sigue.

## Cierre: qué sabemos, qué no sabemos, qué sigue
      → Hipótesis que justifican el análisis estratificado
