---
title: "Analisis del costo unitario de producción en un proceso manufacturero multifactorial"
author: "Gloria Bastidas"
date: "`r format(Sys.Date(), '%d/%m/%Y')`"
site: bookdown::bookdown_site
documentclass: book
bibliography: ["references.bib"]
link-citations: yes
lang: es
description: "Libro académico elaborado en bookdown para Maestría en Estadística Aplicada."
---

# Portada {-}

<div class="portada">
  <h1>Analisis del costo unitario de producción en un proceso manufacturero multifactorial</h1>
  <p><strong>Maestría en Estadística Aplicada</strong></p>
  <p>Autor: Gloria</p>
  <p>Institución: Nombre de la Universidad</p>
  <p>Fecha: `r format(Sys.Date(), '%d/%m/%Y')`</p>
</div>

# Prefacio {-}

Este libro presenta una estructura reproducible y académica para documentar un proyecto de análisis estadístico usando **R**, **bookdown**, **GitHub Codespaces** y **GitHub Pages**.

Se recomienda mantener todos los datos en la carpeta `data/`, todas las imágenes en `images/` y todas las referencias en `references.bib`.

```{r setup, include=FALSE}
knitr::opts_chunk$set(
  echo = TRUE,
  warning = FALSE,
  message = FALSE,
  fig.align = "center",
  fig.width = 7,
  fig.height = 4.5,
  out.width = "90%"
)

options(scipen = 999)

library(tidyverse)
library(janitor)
library(skimr)
library(knitr)
library(kableExtra)
library(broom)
library(here)

ruta_datos <- "data/datos_ejemplo.csv"

if (file.exists(ruta_datos)) {
  datos <- readr::read_csv(ruta_datos, show_col_types = FALSE) |>
    janitor::clean_names()
} else {
  datos <- mtcars |>
    tibble::rownames_to_column("modelo") |>
    janitor::clean_names()
}
```

<!--chapter:end:index.Rmd-->

# Resumen

Este documento presenta una estructura reproducible para una entrega académica de maestría en Estadística Aplicada. El propósito del libro es documentar de manera ordenada el problema, los datos, la metodología, el análisis exploratorio, las pruebas de hipótesis, los modelos estadísticos y las conclusiones.

La lógica de trabajo es la siguiente:

1. cargar los datos desde la carpeta `data/`;
2. limpiar nombres y revisar calidad de la información;
3. explorar patrones descriptivos;
4. contrastar hipótesis;
5. ajustar modelos;
6. comunicar resultados con tablas, figuras y referencias.

Este enfoque permite mantener una trazabilidad completa del análisis y facilita la reproducción de los resultados.

<!--chapter:end:01-resumen.Rmd-->

# Introducción

La manufactura farmacéutica opera bajo presión creciente sobre sus márgenes. Los costos de conversión y de insumos representan en conjunto la mayor parte del costo de ventas en empresas de formas sólidas, y su variabilidad entre órdenes de producción puede comprometer la rentabilidad unitaria y la calidad de la información para la toma de decisiones (Basu et al., 2008; Suresh & Basu, 2008). En la práctica, los sistemas ERP registran centenares de órdenes por mes con decenas de atributos, pero los responsables de planeación rara vez disponen de evidencia estadística sobre cuáles de esos atributos explican la dispersión del costo unitario observado.

La investigación académica sobre determinantes del costo ha evolucionado en tres olas sucesivas. Foster y Gupta (1990) abrieron la tradición empírica al mostrar, con datos de 37 plantas de electrónica, que el volumen es un predictor fuerte del overhead, mientras que variables de complejidad y eficiencia resultan débiles una vez controlado el tamaño. Banker et al. (1995) matizaron esa conclusión: al especificar variables transaccionales como órdenes de cambio de ingeniería y personal de planeación, los autores encontraron que las transacciones explican una proporción mayor de la varianza de overhead que el propio volumen. Paralelamente, Cooper y Kaplan (1988, 1992) articularon el marco conceptual del costeo basado en actividades, en el que la regresión múltiple ocupa un rol central para identificar y validar drivers. Anderson, Banker y Janakiraman (2003), una década después, documentaron con 7,629 empresas un fenómeno que la tradición anterior no contemplaba: los costos responden de forma asimétrica a variaciones de volumen, comportamiento conocido como 'sticky costs'.

En paralelo, la ingeniería de costos desarrolló una taxonomía complementaria. Niazi et al. (2006) sistematizaron las técnicas de estimación de costo de producto y ubicaron la regresión dentro de los métodos paramétricos y analógicos. Trabajos posteriores han comparado la regresión lineal con redes neuronales y métodos de ensemble en distintos sectores (Cavalieri et al., 2004; Loyer et al., 2016), con un consenso emergente: los métodos no lineales mejoran la precisión cuando se dispone de volúmenes grandes de datos homogéneos, pero la regresión lineal conserva ventajas de interpretabilidad que son críticas cuando el objetivo es explicar —no solo predecir— la variabilidad del costo.

La literatura específica sobre manufactura farmacéutica es más reducida y se orienta hacia dos focos: el costo de biosimilares y anticuerpos monoclonales (Basu et al., 2008) y la comparación económica entre tecnologías batch y continuas en formas sólidas (Matsunami et al., 2018). Estos trabajos identifican el tamaño de lote, el tipo de proceso y el rendimiento como drivers principales, pero no modelan estadísticamente la variabilidad del costo unitario a nivel de orden de producción. La escasez de estudios con esta granularidad, en particular en contextos latinoamericanos, constituye un vacío que este trabajo aborda.

El problema que motiva esta tesis se ubica en una empresa farmacéutica colombiana productora de cápsulas duras y medicamentos. La empresa cuenta con 406 órdenes de producción registradas en su ERP con información estructurada sobre ocho atributos operativos: modelo de máquina, máquina individual, tamaño de lote, número de insumos, tipo de insumos, referencia de insumos, tipo de proceso y tamaño del producto. El análisis descriptivo previo muestra una dispersión notable del costo unitario de conversión y del costo unitario de insumos entre órdenes, sin que exista claridad sobre cuáles atributos explican esa variabilidad. La hipótesis de trabajo es que las variables operativas mencionadas, de forma conjunta y con interacciones, explican una proporción sustancial de la variabilidad observada, y que su cuantificación estadística permite priorizar acciones correctivas en planeación y en calidad de datos del ERP.

La regresión lineal múltiple se elige como técnica principal por cuatro razones. Primero, por su alineación con la tradición empírica dominante en la literatura de cost drivers (Foster & Gupta, 1990; Banker et al., 1995; Anderson et al., 2003). Segundo, por su interpretabilidad: los coeficientes parciales permiten atribuir variación a cada driver controlando por los demás, lo cual es indispensable para el diálogo con el área financiera y de operaciones. Tercero, por su compatibilidad con pruebas diagnósticas estandarizadas (multicolinealidad, heterocedasticidad, normalidad de residuos) documentadas en textos metodológicos de referencia (Montgomery et al., 2021; Hair et al., 2018). Cuarto, porque el tamaño muestral de 406 órdenes permite estimar con razonable potencia modelos con variables categóricas codificadas como dummies, complementables con regularización Lasso o Ridge cuando la colinealidad o la alta cardinalidad lo exijan (James et al., 2021).

El aporte del estudio se articula en tres ejes. En el eje teórico, extiende la evidencia empírica sobre cost drivers al sector de manufactura farmacéutica de formas sólidas, poco representado en la literatura internacional. En el eje metodológico, combina regresión múltiple con variables categóricas de alta cardinalidad a nivel de orden, modela dos variables respuesta complementarias (conversión e insumos) y contrasta la especificación lineal con alternativas regularizadas. En el eje aplicado, entrega a la empresa un conjunto de coeficientes interpretables, un ranking de drivers por poder explicativo, y recomendaciones concretas de planeación y de mejora del registro de datos en el ERP, lo cual conecta directamente con la línea de investigación de calidad de datos transaccionales que la autora viene desarrollando.

<!--chapter:end:02-introduccion.Rmd-->

# Objetivos

## Objetivo general

Analizar y cuantificar el impacto de diversos factores productivos (equipos, modalidades, productos, insumos, tiempo y volumen) sobre el costo unitario, utilizando métodos paramétricos y no paramétricos para fundamentar la toma de decisiones en evidencia técnica.

## Objetivos específicos

1. Analizar las diferencias entre tipos de equipo y su impacto en el costo
2. Investigar si existe igualdad de medias en los equipos de un mismo tipo.
3. Explorar la correlación entre el costo unitario y el tiempo de conversión.
4. Evaluar la correlación entre el costo unitario, el número de insumos y el tipo de insumos.

<!--chapter:end:03-objetivos.Rmd-->

# Metodología {#metodologia}

## Diseño del estudio

Este trabajo corresponde a un **estudio observacional, retrospectivo y transversal** sobre el proceso productivo de cápsulas duras de una empresa farmacéutica colombiana. Es observacional porque no se manipulan variables sobre el proceso; retrospectivo porque utiliza registros generados durante operaciones ya ejecutadas; y transversal porque captura información de un período acotado sin seguimiento longitudinal de unidades individuales.

La **muestra** está conformada por 406 órdenes de producción registradas en el sistema ERP durante el período de estudio, extraídas mediante consultas SQL sobre las tablas transaccionales de órdenes, consumos y tiempos, junto con la tabla de costos por período y el maestro de productos. La consolidación se realizó en Excel y posteriormente se exportó a formato CSV para garantizar reproducibilidad y trazabilidad.

Las 406 órdenes constituyen una muestra representativa del proceso productivo, en la medida en que cubren variedad de productos, equipos, modalidades y tamaños de lote habituales del proceso. 

**Limitaciones conocidad del dataset:**
*Sesgo de selección:* Se excluyen registros de órdenes anuladas, abortadas o reprocesadas, limitándose exclusivamente a procesos completados.
*Variabilidad operativa:* La calidad del registro depende de la disciplina del operario en el momento de cierre de la orden en el ERP, lo cual introduce una fuente de error de medición no cuantificable a priori.
*Imprecisión en consumos:* Los insumos se registran en litros (equivalentes a un envase estándar). Las fracciones menores se estiman visualmente ante la falta de un proceso de pesaje, lo que afecta la precisión de las cantidades reportadas.
*Base de valoración:* Los costos se expresan en unidades monetarias por producto, calculados según la tarifa de costeo del periodo reportado.

**Aspectos éticos y de confidencialidad**, los datos provienen de operaciones industriales reales y contienen información sensible para la empresa. Por esta razón, los identificadores de producto, máquina e insumo fueron anonimizados en origen mediante codificación alfanumérica que preserva la estructura analítica sin revelar identidades comerciales. 

El **software utilizado** es R versión 4 o superior, con los paquetes `tidyverse` para manipulación y visualización, `Amelia` para diagnóstico de valores faltantes, `janitor` como guardia defensiva en limpieza de nombres, `kableExtra` para presentación de tablas, y `patchwork` y `gridExtra` para composición de gráficos. Todos los análisis son completamente reproducibles a partir del código fuente disponible en el repositorio.

## Extracción, transformación y carga (ETL)

### Carga del conjunto de datos

```{r carga-datos, message=FALSE, warning=FALSE}
library(tidyverse)
library(janitor)
library(Amelia)

datos <- read_csv("data/data_costos.csv", 
                  locale = locale(encoding = "UTF-8") %>%
  clean_names()
```

### Verificación de la lectura

Verificamos que el archivo se leyó correctamente inspeccionando las primeras filas, las dimensiones, los nombres de las columnas y la estructura de tipos detectados.

```{r verificacion-lectura}
head(datos, n = 5)
```

```{r dimensiones}
dim(datos)
```

```{r columnas}
colnames(datos)
```

```{r estructura}
str(datos)
```

El conjunto de datos contiene 406 órdenes de producción y 16 variables, conforme a la definición presentada en el capítulo del diccionario de datos. Los tipos detectados por `read_csv` corresponden mayoritariamente a `numeric` y `character`. En la siguiente etapa se ajustan los tipos para que reflejen la naturaleza estadística real de cada variable.

### Conversión de tipos

La inspección de la estructura revela que varias variables están almacenadas con tipos que no corresponden a su naturaleza analítica. La variable `periodo` viene como entero `YYYYMM` y debe convertirse a fecha para permitir análisis temporales. La variable `num_insumos`, restringida a los valores 0, 1 y 2, debe tratarse como factor ordenado. Las variables `tipo_equipo`, `categoria_producto`, `equipo_id`, `modalidad_proceso`, `insumo_1` e `insumo_2` deben convertirse a factor para los análisis inferenciales posteriores. La variable `insumo_2` requiere además una recodificación explícita de los valores faltantes a una categoría "sin segundo insumo", dado que el `NA` no representa un dato perdido sino una característica estructural de la orden (cuando `num_insumos < 2`).

```{r conversion-tipos}
datos <- datos %>%
  mutate(
    periodo = as.Date(paste0(periodo, "01"), format = "%Y%m%d"),
    num_insumos = factor(num_insumos, levels = c(0, 1, 2), ordered = TRUE),
    tipo_equipo = as.factor(tipo_equipo),
    categoria_producto = as.factor(categoria_producto),
    equipo_id = as.factor(equipo_id),
    modalidad_proceso = as.factor(modalidad_proceso),
    insumo_1 = as.factor(insumo_1),
    insumo_2 = factor(if_else(is.na(insumo_2), "sin_segundo_insumo", insumo_2))
  )

str(datos)
```

### Identificación de valores faltantes

Identificamos los valores faltantes por columna mediante dos enfoques complementarios. El primero entrega el conteo absoluto por variable; el segundo proporciona una visualización del patrón de ausencias.

```{r na-conteo}
datos %>%
  summarise(across(everything(), ~ sum(is.na(.)), .names = "NA_{.col}"))
```

```{r na-mapa, fig.width=10, fig.height=5}
missmap(datos, main = "Mapa de valores faltantes", 
        col = c("#d62728", "#1f77b4"), legend = TRUE)
```

El conteo y el mapa de ausencias permiten verificar si existen valores faltantes que requieran tratamiento. Conforme a las consultas SQL de origen, los únicos `NA` legítimos corresponden a `insumo_2` cuando `num_insumos < 2`, los cuales fueron recodificados en la etapa anterior como una categoría explícita.

### Advertencias sobre inconsistencias detectadas

Durante la inspección preliminar del dataset se identificaron tres aspectos que conviene declarar antes del análisis exploratorio, para evitar interpretaciones erróneas en etapas posteriores.

Primero, la variable `cantidad_insumo_2` reporta el valor cero cuando `num_insumos` toma valores 0 o 1, es decir, cuando estructuralmente no existe un segundo insumo. Estos ceros no constituyen mediciones de cantidad consumida sino indicadores de ausencia de la categoría, y deben distinguirse de los ceros que pudieran reportarse como cantidad consumida real. La misma consideración aplica a `cantidad_insumo_1` cuando `num_insumos = 0`. Para los análisis posteriores, los estadísticos descriptivos sobre cantidades de insumo se calcularán condicionando sobre la presencia efectiva del insumo correspondiente.

Segundo, las cantidades de insumo (`cantidad_insumo_1` y `cantidad_insumo_2`) presentan magnitudes muy heterogéneas entre observaciones (por ejemplo, valores de 6, 1.5, 0.5 frente a 0.05), lo que sugiere que insumos distintos se miden en unidades distintas (kilogramos, litros, unidades). Esta limitación impide construir una métrica agregada de "cantidad total de insumo" sin normalización previa por tipo de insumo, decisión que se documentará en el capítulo de análisis exploratorio.

Tercero, los costos `costo_transformacion` y `costo_insumo` se interpretan como unidades monetarias por unidad de producto producida, conforme a la definición del ERP. Esta unidad permite comparaciones directas entre órdenes de cualquier tamaño de lote, sin necesidad de transformaciones por escala de producción.

<!--chapter:end:04-metodologia.Rmd-->


---
title: "Análisis exploratorio e inferencial"
output:
  html_document:
    toc: true
    toc_float: true
    df_print: paged
    theme: flatly
---

# Diccionario de campos


```{r diccionario-datos, echo=FALSE, message=FALSE, warning=FALSE}
library(knitr)
library(kableExtra)

diccionario <- data.frame(
  Variable = c("periodo", "codigo_producto", "id_orden", "volumen_lote",
               "costo_transformacion", "costo_insumo", "equipo_id", "tipo_equipo",
               "categoria_producto", "num_insumos", "insumo_1", "insumo_2",
               "cantidad_insumo_1", "cantidad_insumo_2", "modalidad_proceso",
               "duracion_proceso"),
  Descripcion = c(
    "Año-mes contable de la orden, formato YYYYMM",
    "Identificador único del SKU producido",
    "Identificador único de la orden de producción",
    "Cantidad de unidades producidas en la orden",
    "Costo de conversión por unidad producida (mano de obra, energía, depreciación, indirectos)",
    "Costo de materias primas e insumos por unidad producida",
    "Identificador único de la máquina física",
    "Familia o categoría tecnológica de la máquina (A1, B2, ...)",
    "Clasificación del producto",
    "Número de insumos consumidos en la orden",
    "Identificador del primer insumo principal",
    "Identificador del segundo insumo (NA cuando num_insumos < 2)",
    "Cantidad consumida del insumo 1",
    "Cantidad consumida del insumo 2",
    "Modalidad de operación del proceso (X, Y, ...)",
    "Tiempo total de ejecución de la orden"
  ),
  Tipo = c("Temporal (ordinal)", "Categórica nominal", "Categórica nominal",
           "Numérica discreta", "Numérica continua", "Numérica continua",
           "Categórica nominal", "Categórica nominal", "Categórica nominal",
           "Categórica ordinal", "Categórica nominal", "Categórica nominal",
           "Numérica continua", "Numérica continua", "Categórica nominal",
           "Numérica continua"),
  Unidad = c("Mes", "—", "—", "unidades", "UM/unidad", "UM/unidad",
             "—", "—", "—", "{0, 1, 2}", "—", "—",
             "kg / L (verificar)", "kg / L (verificar)", "—", "horas"),
  Rol = c("Control / estratificación", "Factor de agrupación",
          "Identificador (no entra al modelo)", "Predictora (escala)",
          "Variable respuesta 1", "Variable respuesta 2",
          "Predictora (efecto fijo o aleatorio)", "Predictora (factor)",
          "Predictora (factor)", "Predictora (proxy de complejidad)",
          "Predictora (factor)", "Predictora (factor)",
          "Predictora (intensidad de uso)", "Predictora (intensidad de uso)",
          "Predictora (factor)", "Predictora (intensidad temporal)"),
  stringsAsFactors = FALSE
)

kbl(diccionario,
    col.names = c("Variable", "Descripción", "Tipo", "Unidad",
                  "Rol en el análisis"),
    caption = "Diccionario de datos del proceso productivo (n = 406 órdenes)",
    align = c("l", "l", "l", "l", "l"),
    escape = FALSE) %>%
  kable_styling(
    bootstrap_options = c("striped", "hover", "condensed", "responsive"),
    full_width = TRUE,
    font_size = 13,
    position = "left"
  ) %>%
  column_spec(1, bold = TRUE, width = "10em", monospace = TRUE) %>%
  column_spec(2, width = "22em") %>%
  column_spec(3, width = "10em") %>%
  column_spec(4, width = "8em") %>%
  column_spec(5, width = "14em") %>%
  row_spec(0, bold = TRUE, background = "#f2f2f2")
```


<!--chapter:end:05-diccionario-campos.Rmd-->

# Análisis Exploratorio

prueba
## Tabla descriptiva

```{r tabla-descriptiva}
tabla_descriptiva <- datos |>
  dplyr::select(where(is.numeric)) |>
  summary()

tabla_descriptiva
```

## Promedios por grupos

Si existe la variable `cyl`, se construye una tabla de medias por grupo.

```{r medias-grupo}
if ("cyl" %in% names(datos) && "mpg" %in% names(datos)) {
  tabla_mpg <- datos |>
    dplyr::group_by(cyl) |>
    dplyr::summarise(
      n = dplyr::n(),
      media_mpg = mean(mpg, na.rm = TRUE),
      sd_mpg = sd(mpg, na.rm = TRUE)
    )

  knitr::kable(tabla_mpg, caption = "Resumen de mpg por número de cilindros.") |>
    kableExtra::kable_styling(full_width = FALSE)
}
```

## Histograma

```{r histograma, fig.cap="Distribución de una variable numérica seleccionada."}
var_num <- names(datos)[sapply(datos, is.numeric)][1]

ggplot(datos, aes(x = .data[[var_num]])) +
  geom_histogram(bins = 12) +
  labs(
    title = paste("Histograma de", var_num),
    x = var_num,
    y = "Frecuencia"
  ) +
  theme_minimal()
```

## Diagrama de dispersión

```{r dispersion, fig.cap="Relación entre dos variables numéricas."}
vars_num <- names(datos)[sapply(datos, is.numeric)]

if (length(vars_num) >= 2) {
  ggplot(datos, aes(x = .data[[vars_num[1]]], y = .data[[vars_num[2]]])) +
    geom_point() +
    labs(
      title = paste("Dispersión entre", vars_num[1], "y", vars_num[2]),
      x = vars_num[1],
      y = vars_num[2]
    ) +
    theme_minimal()
}
```

<!--chapter:end:06-analisis-exploratorio.Rmd-->

# Pruebas de Hipótesis

En esta sección se presenta un ejemplo de contraste de medias. Si la base contiene las variables `mpg` y `am`, se compara el rendimiento promedio entre dos grupos.

## Prueba t de dos muestras

```{r prueba-hipotesis}
if (all(c("mpg", "am") %in% names(datos))) {

  datos_prueba <- datos |>
    dplyr::filter(!is.na(mpg), !is.na(am)) |>
    dplyr::mutate(am = as.factor(am))

  prueba_t <- t.test(mpg ~ am, data = datos_prueba)

  broom::tidy(prueba_t) |>
    knitr::kable(caption = "Resultado de la prueba t de diferencia de medias.") |>
    kableExtra::kable_styling(full_width = FALSE)
}
```

## Interpretación base

La hipótesis nula plantea igualdad de medias entre grupos. La hipótesis alternativa plantea diferencia de medias. En el trabajo final, la interpretación debe escribirse con base en el valor-p, el intervalo de confianza y el contexto sustantivo del problema.

<!--chapter:end:07-pruebas-hipotesis.Rmd-->

# Modelos

En esta sección se ajusta un modelo lineal simple como ejemplo base. Si la base contiene `mpg`, `wt` y `hp`, se usa esa especificación.

## Ajuste del modelo

```{r modelo-lineal}
if (all(c("mpg", "wt", "hp") %in% names(datos))) {
  modelo_lm <- lm(mpg ~ wt + hp, data = datos)

  broom::tidy(modelo_lm) |>
    knitr::kable(caption = "Coeficientes del modelo lineal.") |>
    kableExtra::kable_styling(full_width = FALSE)
}
```

## Medidas de ajuste

```{r ajuste-modelo}
if (exists("modelo_lm")) {
  broom::glance(modelo_lm) |>
    knitr::kable(caption = "Medidas globales de ajuste del modelo lineal.") |>
    kableExtra::kable_styling(full_width = FALSE)
}
```

## Gráfico de observados vs ajustados

```{r observados-ajustados, fig.cap="Comparación entre valores observados y ajustados."}
if (exists("modelo_lm")) {
  datos_ajuste <- datos |>
    dplyr::mutate(ajustado = fitted(modelo_lm))

  ggplot(datos_ajuste, aes(x = ajustado, y = mpg)) +
    geom_point() +
    geom_abline(slope = 1, intercept = 0, linetype = 2) +
    labs(
      title = "Valores observados frente a ajustados",
      x = "Valor ajustado",
      y = "Valor observado"
    ) +
    theme_minimal()
}
```

<!--chapter:end:08-modelos.Rmd-->

# Conclusión

La estructura propuesta permite transformar un análisis estadístico en un producto académico ordenado, reproducible y publicable. El valor de este enfoque no está solo en la salida HTML, sino en la disciplina metodológica que impone:

1. cada resultado proviene de código ejecutable;
2. cada tabla y figura se actualiza al recompilar;
3. la documentación queda integrada al análisis;
4. la publicación final puede compartirse por URL.

En la versión definitiva del proyecto, esta sección debe sintetizar hallazgos, limitaciones, alcances y líneas de trabajo futuras.

<!--chapter:end:09-conclusion.Rmd-->

# Bibliografía

A continuación, se citan algunas referencias de ejemplo usadas en este libro: @xie2015, @xie2016, @james2021 y @montgomery2019.

La bibliografía se administra desde el archivo `references.bib`. Para agregar nuevas fuentes, basta con incorporar nuevas entradas BibTeX y citarlas en el texto con la sintaxis `@clave`.

<!--chapter:end:10-bibliografia.Rmd-->

