---
title: "Analisis del costo unitario de producción en un proceso manufacturero multifactorial"
author: "Gloria Bastidas"
date: "`r format(Sys.Date(), '%d/%m/%Y')`"
site: bookdown::bookdown_site
documentclass: book
bibliography: ["references.bib"]
link-citations: yes
lang: es
description: "Maestría en Estadística Aplicada."
---

# Portada {-}

<div class="portada">
  <h1>Analisis del costo unitario de producción en un proceso manufacturero multifactorial</h1>
  <p><strong>Maestría en Estadística Aplicada</strong></p>
  <p>Autor: Gloria Bastidas</p>
  <p>Institución: Universidad del Norte</p>
  <p>Fecha: `r format(Sys.Date(), '%d/%m/%Y')`</p>
</div>

# Prefacio {-}

Este libro presenta una estructura reproducible y académica para documentar un proyecto de análisis estadístico usando **R**, **bookdown**, **GitHub Codespaces** y **GitHub Pages**.

Se recomienda mantener todos los datos en la carpeta `data/`, todas las imágenes en `images/` y todas las referencias en `references.bib`.

```{r setup, include=FALSE}
options(scipen = 999)

library(tidyverse)
library(janitor)
library(skimr)
library(knitr)
library(kableExtra)
library(broom)
library(here)

knitr::opts_chunk$set(
  echo = TRUE,
  warning = FALSE,
  message = FALSE,
  fig.align = "center",
  fig.width = 7,
  fig.height = 4.5,
  out.width = "90%"
)
```

<!--chapter:end:index.Rmd-->

# Resumen

SIN INICIAR

<!--chapter:end:01-resumen.Rmd-->

# Introducción

La manufactura farmacéutica opera bajo presión creciente sobre sus márgenes. Los costos de conversión y de insumos representan en conjunto la mayor parte del costo de ventas en empresas de formas sólidas, y su variabilidad entre órdenes de producción puede comprometer la rentabilidad unitaria y la calidad de la información para la toma de decisiones (Basu et al., 2008; Suresh & Basu, 2008). En la práctica, los sistemas ERP registran centenares de órdenes por mes con decenas de atributos, pero los responsables de planeación rara vez disponen de evidencia estadística sobre cuáles de esos atributos explican la dispersión del costo unitario observado.

La investigación académica sobre determinantes del costo ha evolucionado en tres olas sucesivas. Foster y Gupta (1990) abrieron la tradición empírica al mostrar, con datos de 37 plantas de electrónica, que el volumen es un predictor fuerte del overhead, mientras que variables de complejidad y eficiencia resultan débiles una vez controlado el tamaño. Banker et al. (1995) matizaron esa conclusión: al especificar variables transaccionales como órdenes de cambio de ingeniería y personal de planeación, los autores encontraron que las transacciones explican una proporción mayor de la varianza de overhead que el propio volumen. Paralelamente, Cooper y Kaplan (1988, 1992) articularon el marco conceptual del costeo basado en actividades, en el que la regresión múltiple ocupa un rol central para identificar y validar drivers. Anderson, Banker y Janakiraman (2003), una década después, documentaron con 7,629 empresas un fenómeno que la tradición anterior no contemplaba: los costos responden de forma asimétrica a variaciones de volumen, comportamiento conocido como 'sticky costs'.

En paralelo, la ingeniería de costos desarrolló una taxonomía complementaria. Niazi et al. (2006) sistematizaron las técnicas de estimación de costo de producto y ubicaron la regresión dentro de los métodos paramétricos y analógicos. Trabajos posteriores han comparado la regresión lineal con redes neuronales y métodos de ensemble en distintos sectores (Cavalieri et al., 2004; Loyer et al., 2016), con un consenso emergente: los métodos no lineales mejoran la precisión cuando se dispone de volúmenes grandes de datos homogéneos, pero la regresión lineal conserva ventajas de interpretabilidad que son críticas cuando el objetivo es explicar —no solo predecir— la variabilidad del costo.

La literatura específica sobre manufactura farmacéutica es más reducida y se orienta hacia dos focos: el costo de biosimilares y anticuerpos monoclonales (Basu et al., 2008) y la comparación económica entre tecnologías batch y continuas en formas sólidas (Matsunami et al., 2018). Estos trabajos identifican el tamaño de lote, el tipo de proceso y el rendimiento como drivers principales, pero no modelan estadísticamente la variabilidad del costo unitario a nivel de orden de producción. La escasez de estudios con esta granularidad, en particular en contextos latinoamericanos, constituye un vacío que este trabajo aborda.

El problema que motiva esta tesis se ubica en una empresa farmacéutica colombiana productora de cápsulas duras y medicamentos. La empresa cuenta con 406 órdenes de producción registradas en su ERP con información estructurada sobre ocho atributos operativos: modelo de máquina, máquina individual, tamaño de lote, número de insumos, tipo de insumos, referencia de insumos, tipo de proceso y tamaño del producto. El análisis descriptivo previo muestra una dispersión notable del costo unitario de conversión y del costo unitario de insumos entre órdenes, sin que exista claridad sobre cuáles atributos explican esa variabilidad. La hipótesis de trabajo es que las variables operativas mencionadas, de forma conjunta y con interacciones, explican una proporción sustancial de la variabilidad observada, y que su cuantificación estadística permite priorizar acciones correctivas en planeación y en calidad de datos del ERP.

La regresión lineal múltiple se elige como técnica principal por cuatro razones. Primero, por su alineación con la tradición empírica dominante en la literatura de cost drivers (Foster & Gupta, 1990; Banker et al., 1995; Anderson et al., 2003). Segundo, por su interpretabilidad: los coeficientes parciales permiten atribuir variación a cada driver controlando por los demás, lo cual es indispensable para el diálogo con el área financiera y de operaciones. Tercero, por su compatibilidad con pruebas diagnósticas estandarizadas (multicolinealidad, heterocedasticidad, normalidad de residuos) documentadas en textos metodológicos de referencia (Montgomery et al., 2021; Hair et al., 2018). Cuarto, porque el tamaño muestral de 406 órdenes permite estimar con razonable potencia modelos con variables categóricas codificadas como dummies, complementables con regularización Lasso o Ridge cuando la colinealidad o la alta cardinalidad lo exijan (James et al., 2021).

El aporte del estudio se articula en tres ejes. En el eje teórico, extiende la evidencia empírica sobre cost drivers al sector de manufactura farmacéutica de formas sólidas, poco representado en la literatura internacional. En el eje metodológico, combina regresión múltiple con variables categóricas de alta cardinalidad a nivel de orden, modela dos variables respuesta complementarias (conversión e insumos) y contrasta la especificación lineal con alternativas regularizadas. En el eje aplicado, entrega a la empresa un conjunto de coeficientes interpretables, un ranking de drivers por poder explicativo, y recomendaciones concretas de planeación y de mejora del registro de datos en el ERP, lo cual conecta directamente con la línea de investigación de calidad de datos transaccionales que la autora viene desarrollando.

<!--chapter:end:02-introduccion.Rmd-->

# Objetivos EN CONSTRUCCCION

## Objetivo general

Analizar y cuantificar el impacto de diversos factores productivos (equipos, modalidades, productos, insumos, tiempo y volumen) sobre el costo unitario, utilizando métodos paramétricos y no paramétricos para fundamentar la toma de decisiones en evidencia técnica.

## Objetivos específicos

1. Analizar las diferencias entre tipos de equipo y su impacto en el costo
2. Investigar si existe igualdad de medias en los equipos de un mismo tipo.
3. Explorar la correlación entre el costo unitario y el tiempo de conversión.
4. Evaluar la asociación entre el costo unitario, el número de insumos y el tipo de insumos.

<!--chapter:end:03-objetivos.Rmd-->

# Metodología {#metodologia}

Este capítulo documenta el diseño metodológico del estudio, el proceso de obtención de los datos desde el sistema ERP, y los procedimientos de carga, verificación de integridad y depuración aplicados antes del análisis estadístico. Al final del capítulo, el dataset analítico queda conformado por las órdenes de producción que cumplen los criterios de completitud y validez operativa.

## Diseño del estudio

Este trabajo corresponde a un **estudio observacional, retrospectivo y transversal** sobre el proceso productivo de una empresa farmacéutica colombiana. Es observacional porque no se manipulan variables sobre el proceso; retrospectivo porque utiliza registros generados durante operaciones ya ejecutadas; y transversal porque captura información de un período acotado sin seguimiento longitudinal de unidades individuales.

La muestra inicial está conformada por 404 órdenes de producción registradas en el sistema ERP durante el período de estudio, extraídas mediante consultas SQL sobre las tablas transaccionales de órdenes, consumos y tiempos, junto con la tabla de costos por período y el maestro de productos. La consolidación se realizó en Excel y posteriormente se exportó a formato CSV para garantizar reproducibilidad y trazabilidad. Tras la depuración de registros inválidos documentada en la sección 4.2.3, el dataset analítico final queda conformado por las órdenes que cubren la variedad de productos, equipos, modalidades y tamaños de lote habituales del proceso.

**Limitaciones conocidas del dataset:**

- **Sesgo de selección:** se excluyen registros de órdenes anuladas, abortadas o reprocesadas, limitándose exclusivamente a procesos completados.
- **Variabilidad operativa:** la calidad del registro depende de la disciplina del operario en el momento de cierre de la orden en el ERP, lo cual introduce una fuente de error de medición no cuantificable a priori.
- **Imprecisión en consumos:** los insumos se registran en litros equivalentes a un envase estándar; las fracciones menores se estiman visualmente ante la falta de un proceso de pesaje, lo que afecta la precisión de las cantidades reportadas.
- **Base de valoración:** los costos se expresan en unidades monetarias por producto, calculados según la tarifa de costeo del período reportado.

**Aspectos éticos y de confidencialidad.** Los datos provienen de operaciones industriales reales y contienen información sensible para la empresa. Por esta razón, los identificadores de producto, máquina e insumo fueron anonimizados en origen mediante codificación alfanumérica que preserva la estructura analítica sin revelar identidades comerciales.

**Software.** Los análisis se realizan en R versión 4 o superior, con los paquetes `tidyverse` para manipulación y visualización, `Amelia` para diagnóstico de valores faltantes, `janitor` como guardia defensiva en limpieza de nombres, `kableExtra` para presentación de tablas, y `patchwork` y `gridExtra` para composición de gráficos. Todos los análisis son completamente reproducibles a partir del código fuente disponible en el repositorio.

## Extracción, transformación y carga (ETL)

### Carga del conjunto de datos

El archivo CSV exportado desde el consolidado Excel utiliza punto y coma (`;`) como separador de columnas y punto (`.`) como separador decimal. Dado que `read_csv2` asume coma como decimal y `read_csv` asume coma como separador, se utiliza `read_delim` con especificación explícita de ambos parámetros.

```{r carga-datos, message=FALSE, warning=FALSE}
library(tidyverse)
library(janitor)
library(Amelia)

datos <- read_delim("data/data_costos.csv",
                    delim = ";",
                    locale = locale(decimal_mark = ".", encoding = "UTF-8"),
                    show_col_types = FALSE)
```

### Verificación de la lectura

Verificamos que el archivo se leyó correctamente inspeccionando las primeras filas, las dimensiones, los nombres de las columnas y la estructura de tipos detectados.

```{r dims-iniciales, echo=FALSE}
n_filas_inicial <- nrow(datos)
n_vars <- ncol(datos)
```

```{r head}
head(datos, n = 5)
```

```{r dim}
dim(datos)
```

```{r colnames}
colnames(datos)
```

```{r str-inicial}
str(datos)
```

El conjunto de datos contiene `r n_filas_inicial` órdenes de producción y `r n_vars` variables, conforme a la definición presentada en el capítulo del diccionario de datos. Los costos `costo_transformacion` y `costo_insumo`, así como las cantidades de insumo, se leyeron correctamente como numéricos de tipo `double`. El significado, tipo analítico, unidad de medida y rol de cada una de las `r n_vars` variables se documenta en detalle en el siguiente capítulo.

### Revisión de integridad de datos

La revisión de integridad se estructura en tres dimensiones analíticas que pueden solaparse o converger según la naturaleza de las variables:

1. **Cadenas vacías:** marcadores de ausencia implícita en variables de tipo texto.
2. **Valores NA:** ausencia explícita de información en el sistema.
3. **Valores con magnitud cero:** registros presentes en el dataset pero con valor numérico cero. Dado que las variables analizadas corresponden a costos, volúmenes y tiempos de proceso, la presencia de valores cero carece de sustento teórico, ya que no es consistente con la naturaleza de estas magnitudes.

#### Cadenas vacías

```{r conteo-vacios}
conteo_vacios <- datos %>%
  summarise(across(everything(), ~ sum(trimws(as.character(.)) == "", na.rm = TRUE))) %>%
  pivot_longer(everything(), names_to = "variable", values_to = "n_vacios")

total_vacios <- sum(conteo_vacios$n_vacios)

knitr::kable(conteo_vacios, caption = "Conteo de cadenas vacías por variable") %>%
  kableExtra::kable_styling(full_width = FALSE) %>%
  kableExtra::column_spec(1, width = "12em") %>%
  kableExtra::column_spec(2, width = "12em")
```

Se identificaron `r total_vacios` cadenas vacías en el dataset. No se requiere intervención en esta dimensión de integridad.

#### Valores NA

```{r conteo-na}
conteo_na <- datos %>%
  summarise(across(everything(), ~ sum(is.na(.)))) %>%
  pivot_longer(everything(), names_to = "variable", values_to = "n_na")

tabla_na <- conteo_na %>% filter(n_na > 0)

total_na       <- sum(conteo_na$n_na)
n_vars_con_na  <- nrow(tabla_na)
n_na_insumo_1  <- conteo_na %>% filter(variable == "insumo_1") %>% pull(n_na)
n_na_insumo_2  <- conteo_na %>% filter(variable == "insumo_2") %>% pull(n_na)
pct_na_insumo_2 <- round(n_na_insumo_2 / n_filas_inicial * 100, 1)

knitr::kable(tabla_na, caption = "Variables con valores NA") %>%
  kableExtra::kable_styling(full_width = FALSE) %>%
  kableExtra::column_spec(1, width = "12em") %>%
  kableExtra::column_spec(2, width = "12em")
```


El conteo absoluto muestra un total de `r total_na` valores NA distribuidos en `r n_vars_con_na` variables del dataset. La variable `insumo_2` concentra `r n_na_insumo_2` ausencias, equivalentes al `r pct_na_insumo_2`% de las `r n_filas_inicial` órdenes; conforme a las consultas SQL de origen, estos NA no representan datos perdidos sino la ausencia estructural de un segundo insumo cuando `num_insumos < 2`, y se recodifican en la sección 4.2.4 como una categoría explícita. La variable `insumo_1` presenta `r n_na_insumo_1` ausencias, las cuales se investigan en la siguiente sección junto con los valores cero, dado que ambos fenómenos tienden a coincidir en los mismos registros.

#### Valores con magnitud cero

```{r conteo-ceros}
conteo_ceros <- datos %>%
  summarise(across(where(is.numeric), ~ sum(. == 0, na.rm = TRUE))) %>%
  pivot_longer(everything(), names_to = "variable", values_to = "n_ceros")

total_ceros <- sum(conteo_ceros$n_ceros)

knitr::kable(conteo_ceros, caption = "Conteo de valores cero por variable numérica") %>%
  kableExtra::kable_styling(full_width = FALSE) %>%
  kableExtra::column_spec(1, width = "12em") %>%
  kableExtra::column_spec(2, width = "12em")
```

Se identificaron `r total_ceros` registros con valores en cero distribuidos entre las variables numéricas. Los `r conteo_ceros %>% filter(variable == "cantidad_insumo_2") %>% pull(n_ceros)` ceros en `cantidad_insumo_2` coinciden con el total de órdenes que reportan un solo insumo y corresponden a una condición estructural y esperada del dataset, no a mediciones anómalas. A continuación se identifican las órdenes con valores cero en variables distintas de `cantidad_insumo_2`:

```{r casos-con-ceros}
cols_excluir <- c("cantidad_insumo_2")

casos_con_ceros <- datos %>%
  filter(if_any(
    where(is.numeric) & -all_of(cols_excluir),
    ~ . == 0
  )) %>%
  select(id_orden, volumen_lote, costo_transformacion, costo_insumo,
         duracion_proceso, num_insumos) %>%
  arrange(costo_transformacion)

n_casos_cero <- nrow(casos_con_ceros)

knitr::kable(casos_con_ceros,
             caption = "Órdenes con valores cero en variables no estructurales",
             format.args = list(big.mark = "")) %>%
  kableExtra::kable_styling(full_width = FALSE)
```

Se identifican `r n_casos_cero` órdenes de producción con valores cero en variables no estructurales. Tras consulta con el área de operaciones, estas órdenes se clasifican en tres categorías causales:

```{r tabla-causas, echo=FALSE}
tabla_causas <- tribble(
  ~Categoría, ~`Causa operativa`, ~`Órdenes`,
  "Órdenes cerradas sin ejecutar",
    "Volumen, tiempos y consumos en cero; en la práctica no se trabajaron",
    4,
  "Errores de digitación",
    "num_insumos = 0 o cantidad_insumo_1 = NA, configuraciones no válidas del proceso",
    4,
  "Producción no conforme",
    "Recursos consumidos asumidos como merma; no se asignaron al producto conforme",
    1
) %>%
  bind_rows(tibble(Categoría = "**Total**", `Causa operativa` = "", `Órdenes` = 9))

knitr::kable(tabla_causas, caption = "Clasificación operativa de las órdenes con valores cero") %>%
  kableExtra::kable_styling(full_width = FALSE) %>%
  kableExtra::column_spec(1, width = "18em") %>%
  kableExtra::column_spec(2, width = "28em") %>%
  kableExtra::column_spec(3, width = "6em")
```

Las tres categorías representan configuraciones no válidas para el análisis de costo unitario: en los tres casos, el costo del insumo no refleja una producción efectiva del producto conforme, por lo que su inclusión distorsionaría los estadísticos descriptivos y las estimaciones inferenciales posteriores.

#### Eliminación de registros inválidos

Dado que las tres categorías causales convergen en un rasgo común —ausencia de costo de insumo asignable al producto conforme— la variable `costo_insumo == 0`  se adopta como criterio de filtrado.


```{r verificar-criterio}
datos %>%
  count(costo_insumo == 0) %>%
  mutate(porcentaje = round(n / sum(n) * 100, 1))
```

```{r eliminar-invalidos}
datos <- datos %>%
  filter(costo_insumo != 0)

n_filas_final <- nrow(datos)
n_eliminadas  <- n_filas_inicial - n_filas_final
pct_eliminadas <- round(n_eliminadas / n_filas_inicial * 100, 1)

dim(datos)
```

Se eliminaron `r n_eliminadas` órdenes (`r pct_eliminadas`% del total) con `costo_insumo == 0`. El dataset analítico queda conformado por `r n_filas_final` órdenes, las cuales constituyen la base para todos los análisis posteriores.

### Conversión de tipos

Sobre el dataset ya depurado se ajustan los tipos de las variables cuya representación por defecto no corresponde a su naturaleza analítica:

- La variable `periodo` viene como entero `YYYYMM`; en análisis posteriores se podrá convertir a fecha para análisis de temporalidad, pero en el presente estudio se conserva como texto, dado que no se realizarán análisis de series de tiempo.
- La variable `num_insumos`, restringida a los valores 1 y 2, se trata como factor ordenado.
- Las variables `tipo_equipo`, `categoria_producto`, `equipo_id`, `modalidad_proceso`, `insumo_1` e `insumo_2` se convierten a factor para los análisis inferenciales posteriores.
- La variable `insumo_2` requiere además una recodificación explícita de los valores faltantes a la categoría `sin_segundo_insumo`, dado que el NA no representa un dato perdido sino una característica estructural de la orden (cuando `num_insumos < 2`).

```{r conversion-tipos}
datos <- datos %>%
  mutate(
    periodo            = as.character(periodo),
    num_insumos        = factor(num_insumos, levels = c(1, 2), ordered = TRUE),
    tipo_equipo        = as.factor(tipo_equipo),
    categoria_producto = as.factor(categoria_producto),
    equipo_id          = as.factor(equipo_id),
    modalidad_proceso  = as.factor(modalidad_proceso),
    insumo_1           = as.factor(insumo_1),
    insumo_2           = factor(if_else(is.na(insumo_2), "sin_segundo_insumo", insumo_2))
  )

str(datos)
```

Tras la conversión, las variables categóricas quedan representadas como factores, el factor ordenado `num_insumos` preserva la jerarquía natural de sus niveles, y la categoría `sin_segundo_insumo` de `insumo_2` absorbe las ausencias estructurales sin pérdida de observaciones.

### Consideraciones estructurales para el análisis

Antes de entrar al análisis exploratorio, vale la pena dejar claros algunos puntos sobre la estructura del dataset depurado, ya que pueden prestarse a malas interpretaciones.

- La variable cantidad_insumo_2 toma el valor cero cuando num_insumos = 1. Esto significa simplemente ese insumo 2 no existe en ese caso. Son ceros “estructurales” . 
- Los costos costo_transformacion y costo_insumo están definidos como valores monetarios por unidad de producto. Permitiendo comparar directamente entre órdenes, sin importar el tamaño del lote, ya que no requieren ajustes por escala de producción.

El dataset con el que se trabajará está compuesto por r n_filas_final órdenes de producción. Sobre esta base se desarrollan los análisis exploratorios e inferenciales de los siguientes capítulos.

```{r exportardataset}
# Para auditoría y reproducibilidad externa
write_csv2(datos, "data/data_costos_limpio.csv")

# Para cargar rápido en capítulos posteriores preservando tipos
saveRDS(datos, "data/data_costos_limpio.rds")
```

<!--chapter:end:04-metodologia.Rmd-->


---
title: "Análisis exploratorio e inferencial"
output:
  html_document:
    toc: true
    toc_float: true
    df_print: paged
    theme: flatly
---

# Diccionario de campos


```{r diccionario-datos, echo=FALSE, message=FALSE, warning=FALSE}
library(knitr)
library(kableExtra)

diccionario <- data.frame(
  Variable = c("periodo", "codigo_producto", "id_orden", "volumen_lote",
               "costo_transformacion", "costo_insumo", "equipo_id", "tipo_equipo",
               "categoria_producto", "num_insumos", "insumo_1", "insumo_2",
               "cantidad_insumo_1", "cantidad_insumo_2", "modalidad_proceso",
               "duracion_proceso"),
  Descripcion = c(
    "Año-mes contable de la orden, formato YYYYMM",
    "Identificador único del SKU producido",
    "Identificador único de la orden de producción",
    "Cantidad de unidades producidas en la orden",
    "Costo de conversión por unidad producida (mano de obra, energía, depreciación, indirectos)",
    "Costo de materias primas e insumos por unidad producida",
    "Identificador único de la máquina física",
    "Familia o categoría tecnológica de la máquina (A1, B2, ...)",
    "Clasificación del producto",
    "Número de insumos consumidos en la orden",
    "Identificador del primer insumo principal",
    "Identificador del segundo insumo (NA cuando num_insumos < 2)",
    "Cantidad consumida del insumo 1",
    "Cantidad consumida del insumo 2",
    "Modalidad de operación del proceso (X, Y, ...)",
    "Tiempo total de ejecución de la orden"
  ),
  Tipo = c("Temporal (ordinal)", "Categórica nominal", "Categórica nominal",
           "Numérica discreta", "Numérica continua", "Numérica continua",
           "Categórica nominal", "Categórica nominal", "Categórica nominal",
           "Categórica ordinal", "Categórica nominal", "Categórica nominal",
           "Numérica continua", "Numérica continua", "Categórica nominal",
           "Numérica continua"),
  Unidad = c("Mes", "—", "—", "unidades", "UM/unidad", "UM/unidad",
             "—", "—", "—", "{0, 1, 2}", "—", "—",
             "kg / L (verificar)", "kg / L (verificar)", "—", "horas"),
  Rol = c("Control / estratificación", "Factor de agrupación",
          "Identificador (no entra al modelo)", "Predictora (escala)",
          "Variable respuesta 1", "Variable respuesta 2",
          "Predictora (efecto fijo o aleatorio)", "Predictora (factor)",
          "Predictora (factor)", "Predictora (proxy de complejidad)",
          "Predictora (factor)", "Predictora (factor)",
          "Predictora (intensidad de uso)", "Predictora (intensidad de uso)",
          "Predictora (factor)", "Predictora (intensidad temporal)"),
  stringsAsFactors = FALSE
)

kbl(diccionario,
    col.names = c("Variable", "Descripción", "Tipo", "Unidad",
                  "Rol en el análisis"),
    caption = "Diccionario de datos del proceso productivo (n = 406 órdenes)",
    align = c("l", "l", "l", "l", "l"),
    escape = FALSE) %>%
  kable_styling(
    bootstrap_options = c("striped", "hover", "condensed", "responsive"),
    full_width = TRUE,
    font_size = 13,
    position = "left"
  ) %>%
  column_spec(1, bold = TRUE, width = "10em", monospace = TRUE) %>%
  column_spec(2, width = "22em") %>%
  column_spec(3, width = "10em") %>%
  column_spec(4, width = "8em") %>%
  column_spec(5, width = "14em") %>%
  row_spec(0, bold = TRUE, background = "#f2f2f2")
```


<!--chapter:end:05-diccionario-campos.Rmd-->

# Análisis Exploratorio Básico
Este capítulo describe el comportamiento del costo unitario de producción a partir de las 395 órdenes que sobrevivieron al proceso de depuración del Capítulo 5. La premisa de entrada tratar el dataset como un universo homogéneo del proceso productivo y observar qué dice cuando se le aplica la teoria estándar del análisis exploratorio (resúmenes descriptivos, distribuciones univariadas, correlaciones, y comparaciones bivariadas marginales).
A lo largo del recorrido, la data va a revelar que no es uniforme, que mezcla modelos operativos distintos, y que las comparaciones agregadas pueden ser engañosas. El cierre del capítulo muestra decisiones metodológicas concretas que dan paso al análisis estratificado del Capítulo 7.

::: {.alert .alert-primary}
Este capítulo responde una pregunta básica de control de gestión: ¿qué tan predecible es el costo unitario que vemos en los reportes? La respuesta corta es que el promedio del sistema oculta más de lo que muestra. 
::: 

## Carga del dataset analítico 
Se parte del dataset depurado en el capítulo de metodología (395 órdenes de producción con tipos ajustados). La limpieza previa ya eliminó errores de digitación y validó la integridad de los registros; este capítulo se concentra en entender qué dicen esos datos.

```{r setup1, include=FALSE}
knitr::opts_chunk$set(
  echo = FALSE,
  message = FALSE,
  warning = FALSE,
  out.width = "90%",  # Ocupa todo el ancho de la página
  fig.width = 10,      # Ancho base en pulgadas
  fig.asp = 0.4,       # Altura es el 50% del ancho (puedes probar 0.4 para más plano)
  fig.align = "center"
)
```

```{r ck_eda_setup, message=FALSE, warning=FALSE, echo=FALSE}
library(tidyverse)
library(patchwork)
library(gridExtra)
library(knitr)
library(kableExtra)
library(dplyr)
library(ggplot2)
library(tibble)


datos <- readRDS("data/data_costos_limpio.rds") %>%
  mutate(costo_unitario_total = costo_transformacion + costo_insumo)
n_total <- nrow(datos)
```
El dataset contiene `r n_total` órdenes de producción y `r ncol(datos)` variables.

## Análisis univariado de variables respuesta
Las tres variables respuesta del estudio son `costo_transformacion` (costo de conversión por unidad producida), `costo_insumo` (costo de materias primas por unidad producida) y su agregado `costo_unitario_total`. Se analizan en paralelo porque responden a lógicas operativas distintas: el costo de transformación mide la eficiencia del proceso productivo (mano de obra, energía, depreciación, indirectos por unidad), mientras que el costo de insumo refleja decisiones de formulación y consumo de materias primas.

Analizar las tres en paralelo permite separar responsabilidades y esfuerzos de gestión y que pueden tener dinámicas independientes.
 
### Costo unitario de conversión o de transformacion

```{r ck-resumen-ct, echo=FALSE}
datos %>%
  summarise(
    n       = length(costo_transformacion),
    media   = mean(costo_transformacion),
    ds      = sd(costo_transformacion),
    `50%`   = median(costo_transformacion),
    minimo  = min(costo_transformacion),
    maximo  = max(costo_transformacion),
    Q1      = quantile(costo_transformacion, 0.25),
    Q3      = quantile(costo_transformacion, 0.75),
    IQR     = IQR(costo_transformacion)
  ) -> resumen_ct

knitr::kable(resumen_ct, 
             caption = "Resumen del costo de transformación",
             format = "html",
             table.attr = "class='table'") %>%
  kableExtra::kable_styling(full_width = FALSE) 

```

```{r ck_resumen_ct_calc, echo=FALSE}
ct_media   <- resumen_ct$media
ct_ds      <- resumen_ct$ds
ct_med     <- resumen_ct$`50%`
ct_min     <- resumen_ct$minimo
ct_max     <- resumen_ct$maximo
ct_iqr     <- resumen_ct$IQR
ct_q1     <- resumen_ct$Q1
ct_q3     <- resumen_ct$Q3
ct_cv      <- ct_ds / ct_media * 100
```

Se obtuvo un costo medio de conversión por unidad de `r round(ct_media, 2)` UM/unidad (DS = `r round(ct_ds, 2)` UM/unidad), con un coeficiente de variación de `r round(ct_cv, 1)`%. El 50% de las órdenes presenta un costo de conversión por debajo de `r round(ct_med, 2)` UM/unidad. 
La desviación estándar alcanza `r round(ct_ds,2)`, lo que equivale a un coeficiente de variación de `r round(ct_cv,1)`%. Quiere decir que los costos fluctúan de manera importante respecto al promedio. 
El rango intercuartílico (`r round(ct_iqr,2)`) confirma que el 50% central de las órdenes opera entre `r round(ct_q1,2)` y `r round(ct_q3,2)` UM/unidad, un rango operativo razonablemente delimitado. Pero los extremos cuentan otra historia: el mínimo de `r round(ct_min,2)` está muy alejado del Q1 (`r round(ct_q1,2)`), y el máximo de `r round(ct_max,2)` multiplica por más de tres el Q3 (`r round(ct_q3,2)`). Esta asimetría sugiere que la distribución no es simétrica y que puede haber fenómenos estructurales distintos en los extremos.

```{r ck-hist-t,  out.width="100%",echo=FALSE}

lineas <- tibble(
  estadistico = c("Media", "Mediana", "Q1", "Q3"),
  valor = c(
    resumen_ct$media,
    resumen_ct$`50%`,
    as.numeric(resumen_ct$Q1),
    as.numeric(resumen_ct$Q3)
  )
)

p_hist_cc<-datos %>%
  ggplot(aes(x = costo_transformacion)) +
  geom_histogram(aes(y = after_stat(density)),
                 bins = 30,
                 fill = "#ACAEAF",
                 color = "#616161",
                 alpha = 0.6) +
  geom_density(linewidth = 1.2) +
  
  geom_vline(data = lineas,
             aes(xintercept = valor, color = estadistico, linetype = estadistico),
             linewidth = 0.9) +

  scale_color_manual(values = c(
    "Media"   = "#551196",
    "Mediana" = "#1a9850",
    "Q1"      = "#f46d43",
    "Q3"      = "#a71c1c"
  )) +
  scale_linetype_manual(values = c(
    "Media"   = "longdash",
    "Mediana" = "longdash",
    "Q1"      = "dotted",
    "Q3"      = "dotted"
  )) +

  labs(x = "Costo de transformación (UM/unidad)",
       y = "Densidad",
       color = "Estadístico",
       linetype = "Estadístico") +
  theme_bw() +
  theme(legend.position = "right") +
  facet_grid(. ~ "Distribución del costo de transformación")

p_box_cc<-datos %>%
  ggplot(aes(x = "", y = costo_transformacion)) +
  geom_boxplot(fill = "#ACAEAF", color = "#616161", outlier.color = "red") +
  stat_summary(fun = mean, geom = "point", shape = 20, size = 3, color = "black") +
  labs(x = "",
       y = "Costo de transformación (UM/unidad)") +
  theme_bw() +
  facet_grid(. ~ "Boxplot del costo de transformación")

p_hist_cc + p_box_cc

```

El histograma con la curva de densidad confirma esta lectura. La masa principal de la distribución se concentra entre el IQR, pero aparece un leve segundo abultamiento que rompe el patrón unimodal esperado. Este es una señal de una distribución bimodal que habitualmente indica que los datos provienen de dos procesos generadores distintos mezclados, no de un único proceso con ruido aleatorio.


::: {.alert .alert-primary}
Cuando un histograma muestra patron bimodal, el promedio numérico describe un punto que no corresponde realmente a ningún proceso real: queda entre los dos modos. Es el equivalente a calcular la "talla promedio" de una población donde conviven niños y adultos. El número existe, pero no representa a nadie.
::: 

El boxplot complementa la lectura mostrando outliers altos, que no son uno o dos casos puntuales, sino un grupo visible de órdenes con costos superiores. La cola inferior, en cambio, no presenta datos atipicos relevantes. Sugiere que el proceso tiene una capacidad limitada de bajar costos por debajo de cierto umbral, pero una capacidad considerable de superarlos hacia arriba bajo ciertas condiciones.

::: {.alert .alert-primary}
- El costo presenta volatilidad alta (CV = `r round(ct_cv, 1)`%) que cuestiona la utilidad operativa del promedio simple.
- La distribución es asimétrica con bimodalidad incipiente con lo cual parece mezclar al menos dos modelos operativos distintos.
- Los outliers superiores forman una subpoblación, no anomalías aisladas. Requieren tratamiento específico, no exclusión.
::: 


### Costo unitario de los insumos 

```{r ck-hist-ci, echo=FALSE}
datos %>%
  summarise(
    n       = length(costo_insumo),
    media   = mean(costo_insumo),
    ds      = sd(costo_insumo),
    `50%`   = median(costo_insumo),
    minimo  = min(costo_insumo),
    maximo  = max(costo_insumo),
    Q1      = quantile(costo_insumo, 0.25),
    Q3      = quantile(costo_insumo, 0.75),
    IQR     = IQR(costo_insumo)
  ) -> resumen_ci

knitr::kable(resumen_ci, caption = "Resumen del costo de insumo",
               format = "html",
             table.attr = "class='table'") %>%
  kableExtra::kable_styling(full_width = FALSE) 

```

```{r ck-resumen-ci-calc, echo=FALSE}
ci_media  <- resumen_ci$media
ci_ds     <- resumen_ci$ds
ci_med    <- resumen_ci$`50%`
ci_min    <- resumen_ci$minimo
ci_max    <- resumen_ci$maximo
ci_iqr    <- resumen_ci$IQR
ci_q1     <- resumen_ci$Q1
ci_q3     <- resumen_ci$Q3
ci_cv     <- ci_ds / ci_media * 100
```

El costo de insumo promedio es de `r round(ci_media, 2)` UM/unidad, sustancialmente menor que el de transformación. Lo notable es su coeficiente de variación: `r round(ci_cv, 1)`%, una variabilidad relativa muy superior a la del componente de transformación (`r round(ct_cv, 1)`%). En insumos, la dispersión es casi tan grande como el propio promedio.
La distribución es marcadamente asimétrica positiva. La mediana (`r round(ci_med, 2)`) está claramente por debajo de la media (`r round(ci_media, 2)`), lo que confirma la influencia de valores altos en la cola derecha. El máximo (`r round(ci_max, 2)`) es nueve veces el Q3 (`r round(ci_q3, 2)`), un ratio que revela la presencia de pocas órdenes con consumos de insumo desproporcionadamente costosos.
Operativamente,  un grupo dominante de insumos con costo bajo y una cola de insumos puntualmente costosos.  ¿esos insumos caros corresponden a productos premium con precio diferenciado, o están subsidiados por la mezcla?

```{r ck-hist-box_ci, echo=FALSE}

lineas <- tibble(
  estadistico = c("Media", "Mediana", "Q1", "Q3"),
  valor = c(
    resumen_ci$media,
    resumen_ci$`50%`,
    as.numeric(resumen_ci$Q1),
    as.numeric(resumen_ci$Q3)
  )
)
p_hist_ci <- datos %>%
  ggplot(aes(x = costo_insumo)) +
  geom_histogram(aes(y = after_stat(density)),
                 bins = 30,
                 fill = "#ACAEAF",
                 color = "#616161",
                 alpha = 0.6) +
  geom_density(color = "darkgreen", linewidth = 1.2) +
   
  geom_vline(data = lineas,
             aes(xintercept = valor, color = estadistico, linetype = estadistico),
             linewidth = 0.9) +
  scale_color_manual(values = c(
    "Media"   = "#551196",
    "Mediana" = "#1a9850",
    "Q1"      = "#f46d43",
    "Q3"      = "#a71c1c"
  )) +
  scale_linetype_manual(values = c(
    "Media"   = "longdash",
    "Mediana" = "longdash",
    "Q1"      = "dotted",
    "Q3"      = "dotted"
  )) +
  labs(x = "Costo de insumo (UM/unidad)",
       y = "Densidad",
       color = "Estadístico",
       linetype = "Estadístico") +
  theme_bw() +
  theme(legend.position = "right") +
  facet_grid(. ~ "Distribución del costo de insumo")


p_box_ci <- datos %>%
  ggplot(aes(x = "", y = costo_insumo)) +
  geom_boxplot(fill = "#ACAEAF", color = "#616161", outlier.color = "red") +
  stat_summary(fun = mean, geom = "point", shape = 20, size = 3, color = "black") +
  labs(x = "", y = "Costo de insumo (UM/unidad)") +
  theme_bw() +
  facet_grid(. ~ "Boxplot del costo de insumo")

p_hist_ci + p_box_ci
```


::: {.alert .alert-primary}
- Volatilidad relativa muy alta (CV = `r round(ci_cv, 1)`%), superior a la del componente de transformación.
- Mayoría de insumos baratos, minoría puntualmente cara.
::: 


### Costo unitario total

La variable `costo_unitario_total` se deriva como la suma de `costo_transformacion` y `costo_insumo`, y representa el costo total por unidad de producto.

```{r ck-resumen-ctot, echo=TRUE, echo=FALSE}
datos %>%
  summarise(
    n       = length(costo_unitario_total),
    media   = mean(costo_unitario_total),
    ds      = sd(costo_unitario_total),
    `50%`   = median(costo_unitario_total),
    minimo  = min(costo_unitario_total),
    maximo  = max(costo_unitario_total),
    Q1      = quantile(costo_unitario_total, 0.25),
    Q3      = quantile(costo_unitario_total, 0.75),
    IQR     = IQR(costo_unitario_total)
  ) -> resumen_ctot
knitr::kable(resumen_ctot, caption = "Resumen del costo unitario total",
                 format = "html",
             table.attr = "class='table'") %>%
  kableExtra::kable_styling(full_width = FALSE) 
```

```{r ck-resumen-ctot-calc, echo=FALSE}
cu_media  <- resumen_ctot$media
cu_ds     <- resumen_ctot$ds
cu_med    <- resumen_ctot$`50%`
cu_min    <- resumen_ctot$minimo
cu_max    <- resumen_ctot$maximo
cu_iqr    <- resumen_ctot$IQR
cu_q1    <- resumen_ctot$Q1
cu_q3    <- resumen_ctot$Q3
cu_cv     <- cu_ds / cu_media * 100

prop_ct <- round(ct_media / cu_media * 100, 1)
prop_ci <- round(ci_media / cu_media * 100, 1)
```


El costo unitario total promedio es de `r round(cu_media, 2)` UM/unidad con CV del `r round(cu_cv, 1)`%, moderadamente más estable que sus componentes individuales considerados por separado. La descomposición es reveladora:
•	Transformación: 85.6% del costo total promedio.
•	Insumos: 14.4% del costo total promedio.
Cualquier estrategia de reducción de costos enfocada exclusivamente en insumos tiene un techo del 14% sobre el costo unitario. La palanca real está en la transformación.

```{r ck-hist-box_ctot,  echo=FALSE}

lineas <- tibble(
  estadistico = c("Media", "Mediana", "Q1", "Q3"),
  valor = c(
    resumen_ctot$media,
    resumen_ctot$`50%`,
    as.numeric(resumen_ctot$Q1),
    as.numeric(resumen_ctot$Q3)
  )
)
p_hist_ct <- datos %>%
  ggplot(aes(x = costo_unitario_total)) +
  geom_histogram(aes(y = after_stat(density)),
                 bins = 30,
                 fill = "#ACAEAF",
                 color = "white",
                 alpha = 0.6) +
  geom_density(color = "#4d004b", linewidth = 1.2) +

  
  geom_vline(data = lineas,
             aes(xintercept = valor, color = estadistico, linetype = estadistico),
             linewidth = 0.9) +
  scale_color_manual(values = c(
    "Media"   = "#551196",
    "Mediana" = "#1a9850",
    "Q1"      = "#f46d43",
    "Q3"      = "#a71c1c"
  )) +
  scale_linetype_manual(values = c(
    "Media"   = "longdash",
    "Mediana" = "longdash",
    "Q1"      = "dotted",
    "Q3"      = "dotted"
  )) +
  labs(x = "Costo unitario total (UM/unidad)",
       y = "Densidad",
       color = "Estadístico",
       linetype = "Estadístico") +
  theme_bw() +
  theme(legend.position = "right") +
  facet_grid(. ~ "Distribución del costo unitario total")
  
p_box_ct <- datos %>%
  ggplot(aes(x = "", y = costo_unitario_total)) +
  geom_boxplot(fill = "#ACAEAF", color = "#616161", outlier.color = "red") +
  stat_summary(fun = mean, geom = "point", shape = 20, size = 3, color = "black") +
  labs(x = "", y = "Costo unitario total (UM/unidad)") +
  theme_bw() +
  facet_grid(. ~ "Boxplot del costo unitario total")

p_hist_ct + p_box_ct
```


El boxplot del costo total hereda los outliers superiores que ya aparecían en transformación e insumos individualmente. La presencia simultánea de cola larga en ambos componentes los amplifica al agregarlos. El costo unitario total opera mayoritariamente en un rango estable (Q1 a Q3: `r round(cu_q1, 1)` a `r round(cu_q3, 1)`), pero está condicionado por una fracción de órdenes que estructuralmente, no por azar, incurre en costos significativamente más altos.

::: {.alert .alert-primary}
- La transformación domina la estructura de costos (85.6%): cualquier programa de mejora debe priorizarla sobre insumos.
- La asimetría se hereda y amplifica al agregar componentes: el promedio total subestima la cola alta.
- La fracción de órdenes con costo elevado no es ruido aleatorio; es una característica estructural del sistema que merece análisis específico.
:::

## Análisis univariado de predictoras numéricas
Tras revisar las variables respuesta surge la pregunta ¿qué características operativas explican esa variabilidad? Las cuatro predictoras numéricas describen tres dimensiones del proceso productivo: escala (volumen), intensidad temporal (duración) y consumo material (cantidades de insumo).

```{r ck-resumen-num-predictoras, echo=FALSE}
datos %>%
  summarise(
    n = length(volumen_lote),
    media = mean(volumen_lote),
    ds = sd(volumen_lote),
    `50%` = median(volumen_lote),
    minimo = min(volumen_lote),
    maximo = max(volumen_lote),
    Q1 = quantile(volumen_lote, 0.25),
    Q3 = quantile(volumen_lote, 0.75),
    IQR = IQR(volumen_lote)
  ) %>%
  mutate(variable = "volumen_lote") -> var_num_vol

vol_lote_media  <- var_num_vol$media
vol_lote_ds     <- var_num_vol$ds
vol_lote_med    <- var_num_vol$`50%`
vol_lote_min    <- var_num_vol$minimo
vol_lote_max    <- var_num_vol$maximo
vol_lote_iqr    <- var_num_vol$IQR
vol_lote_q1     <- var_num_vol$Q1
vol_lote_q3     <- var_num_vol$Q3
vol_lote_cv     <- vol_lote_ds / vol_lote_media * 100

datos %>%
  summarise(
    n = length(duracion_proceso),
    media = mean(duracion_proceso),
    ds = sd(duracion_proceso),
    `50%` = median(duracion_proceso),
    minimo = min(duracion_proceso),
    maximo = max(duracion_proceso),
    Q1 = quantile(duracion_proceso, 0.25),
    Q3 = quantile(duracion_proceso, 0.75),
    IQR = IQR(duracion_proceso)
  ) %>%
  mutate(variable = "duracion_proceso") -> var_num_dur

dur_proceso_media  <- var_num_dur$media
dur_proceso_ds     <- var_num_dur$ds
dur_proceso_med    <- var_num_dur$`50%`
dur_proceso_min    <- var_num_dur$minimo
dur_proceso_max    <- var_num_dur$maximo
dur_proceso_q1     <- var_num_dur$Q1
dur_proceso_q3     <- var_num_dur$Q3
dur_proceso_iqr    <- var_num_dur$IQR
dur_proceso_cv     <- dur_proceso_ds / dur_proceso_media * 100

datos %>%
  filter(num_insumos >= 1) %>%
  summarise(
    n = length(cantidad_insumo_1),
    media = mean(cantidad_insumo_1),
    ds = sd(cantidad_insumo_1),
    `50%` = median(cantidad_insumo_1),
    minimo = min(cantidad_insumo_1),
    maximo = max(cantidad_insumo_1),
    Q1 = quantile(cantidad_insumo_1, 0.25),
    Q3 = quantile(cantidad_insumo_1, 0.75),
    IQR = IQR(cantidad_insumo_1)
  ) %>%
  mutate(variable = "cantidad_insumo_1") -> var_num_ci1

ci1_media  <- var_num_ci1$media
ci1_ds     <- var_num_ci1$ds
ci1_med    <- var_num_ci1$`50%`
ci1_min    <- var_num_ci1$minimo
ci1_max    <- var_num_ci1$maximo
ci1_iqr    <- var_num_ci1$IQR
ci1_q1     <- var_num_ci1$Q1
ci1_q3     <- var_num_ci1$Q3
ci1_cv     <- ci1_ds / ci1_media * 100

datos %>%
  filter(num_insumos == 2) %>%
  summarise(
    n = length(cantidad_insumo_2),
    media = mean(cantidad_insumo_2),
    ds = sd(cantidad_insumo_2),
    `50%` = median(cantidad_insumo_2),
    minimo = min(cantidad_insumo_2),
    maximo = max(cantidad_insumo_2),
    Q1 = quantile(cantidad_insumo_2, 0.25),
    Q3 = quantile(cantidad_insumo_2, 0.75),
    IQR = IQR(cantidad_insumo_2)
  ) %>%
  mutate(variable = "cantidad_insumo_2") -> var_num_ci2

ci2_media  <- var_num_ci2$media
ci2_ds     <- var_num_ci2$ds
ci2_med    <- var_num_ci2$`50%`
ci2_min    <- var_num_ci2$minimo
ci2_max    <- var_num_ci2$maximo
ci2_iqr    <- var_num_ci2$IQR
ci2_q1     <- var_num_ci2$Q1
ci2_q3     <- var_num_ci2$Q3
ci2_cv     <- ci2_ds / ci2_media * 100

resumen_num_predictoras <- bind_rows(var_num_vol, var_num_dur, var_num_ci1, var_num_ci2) %>%
  select(variable, everything())%>%
  mutate(across(where(is.numeric) & !n, ~ round(.x, 2)))
knitr::kable(resumen_num_predictoras, caption = "Resumen descriptivo de las variables numéricas seleccionadas",
                 format = "html",
             table.attr = "class='table'") %>%
  kableExtra::kable_styling(full_width = FALSE) 
```

- *Volumen de lote*. Es la variable más heterogénea. La media (`r round(vol_lote_media, 1)`) supera ampliamente a la mediana (`r round(vol_lote_med, 1)`), señal de asimetría positiva pronunciada. El rango va de `r round(vol_lote_min, 1)` a `r round(vol_lote_max, 1)` unidades —un factor de 133×—. El IQR de `r round(vol_lote_iqr, 1)` unidades indica que incluso el comportamiento "típico" presenta dispersión muy alta. Esta heterogeneidad refleja la naturaleza make-to-order del proceso donde cada orden responde a un pedido específico y no existe un tamaño estándar dominante. La consecuencia analítica que el sistema no tiene reglas operativas uniformes y requiere segmentación por escala de producción.
  
- *Duración del proceso*. Heterogénea pero más controlada. La media (`r round(dur_proceso_media, 1)`) horas, está moderadamente por encima de la mediana (`r round(dur_proceso_med, 1)`) horas, nuevamente con cola derecha. El IQR (`r round(dur_proceso_q1, 1)` a `r round(dur_proceso_q3, 1)` horas) define un rango operativo razonablemente delimitado. El máximo de `r round(dur_proceso_max, 1)` horas señala procesos excepcionalmente largos que merecerían revisión específica.
  
- *Cantidad de insumo 1*. Comportamiento mucho más concentrado. La mediana de `r round(ci1_med, 1)` kilos y el IQR de `r round(ci1_iqr, 1)` indican que la mayoría de las órdenes utiliza entre `r round(ci1_q1, 1)` y `r round(ci1_q3, 1)` kilos. La media (`r round(ci1_media, 1)`) ligeramente superior a la mediana sugiere algunos valores altos sin dispersión extrema. Esta variable refleja un consumo relativamente estable y predecible, es positivo.
- 
- *Cantidad de insumo 2*. Solo aparece en 124 órdenes (las que tienen num_insumos = 2). La mediana de `r round(ci2_med, 1)` y el IQR de `r round(ci2_iqr, 1)` muestran una concentración aún mayor. El máximo de `r round(ci2_max, 1)` es modesto frente al de insumo 1. Funciona como componente opcional o complementario, con consumo bajo y controlado.
  
La principal fuente de heterogeneidad del sistema productivo no está en los insumos —que son estables— sino en la escala de los lotes y la duración de los procesos. Esto tiene una implicación directa para la modelación posterior: cualquier modelo o iniciativa de mejora que ignore volumen y duración va a estar mal especificado y producirá conclusiones engañosas.


```{r box-num-predictoras, fig.asp = 0.6, echo=FALSE}
p_vol <- datos %>%
  ggplot(aes(x = "", y = volumen_lote)) +
  geom_boxplot(fill = "#1f77b4", alpha = 0.7) +
  stat_summary(fun = mean, geom = "point", shape = 18, size = 4, color = "black") +
  labs(title = "Distribución del volumen de lote", y = "Unidades", x = "") +
  theme_bw()

p_dur <- datos %>%
  ggplot(aes(x = "", y = duracion_proceso)) +
  geom_boxplot(fill = "#1f77b4", alpha = 0.7) +
  stat_summary(fun = mean, geom = "point", shape = 18, size = 4, color = "black") +
  labs(title = "Distribución de la duración de proceso", y = "Horas", x = "") +
  theme_bw()

p_ci1 <- datos %>%
  filter(num_insumos >= 1) %>%
  ggplot(aes(x = "", y = cantidad_insumo_1)) +
  geom_boxplot(fill = "#1f77b4", alpha = 0.7) +
  stat_summary(fun = mean, geom = "point", shape = 18, size = 4, color = "black") +
  labs(title = "Cantidad de insumo 1 (órdenes con insumo)",
       y = "Litros equivalentes", x = "") +
  theme_bw()

p_ci2 <- datos %>%
  filter(num_insumos == 2) %>%
  ggplot(aes(x = "", y = cantidad_insumo_2)) +
  geom_boxplot(fill = "#1f77b4", alpha = 0.7) +
  stat_summary(fun = mean, geom = "point", shape = 18, size = 4, color = "black") +
  labs(title = "Cantidad de insumo 2 (órdenes con segundo insumo)",
       y = "Litros equivalentes", x = "") +
  theme_bw()

p_vol + p_dur + p_ci1 + p_ci2
```

::: {.alert .alert-primary}
- La heterogeneidad del costo proviene principalmente de volumen y duración, no del consumo de insumos.
- El volumen de lote varía 133× entre el mínimo y el máximo: la naturaleza make-to-order impide pensar en un proceso estándar.
- Los insumos están bajo control: el problema no son los materiales sino cómo y cuánto se produce.
::: 


```{r hist-num-predictoras,  echo=FALSE}

p_vol_hist <- datos %>%
  ggplot(aes(x = volumen_lote)) +
  geom_histogram(aes(y = after_stat(density)),
                 bins = 30,
                 fill = "#1f77b4",
                 color = "white",
                 alpha = 0.7) +
  geom_density(linewidth = 1.2) +
  labs(title = "Distribución del volumen de lote",
       x = "Unidades", y = "Densidad") +
  theme_bw()

p_dur_hist <- datos %>%
  ggplot(aes(x = duracion_proceso)) +
  geom_histogram(aes(y = after_stat(density)),
                 bins = 30,
                 fill = "#1f77b4",
                 color = "white",
                 alpha = 0.7) +
  geom_density(linewidth = 1.2) +
  labs(title = "Distribución de la duración de proceso",
       x = "Horas", y = "Densidad") +
  theme_bw()

p_ci1_hist <- datos %>%
  filter(num_insumos >= 1) %>%
  ggplot(aes(x = cantidad_insumo_1)) +
  geom_histogram(aes(y = after_stat(density)),
                 bins = 25,
                 fill = "#1f77b4",
                 color = "white",
                 alpha = 0.7) +
  geom_density(linewidth = 1.2) +
  labs(title = "Cantidad de insumo 1 (órdenes con insumo)",
       x = "Litros equivalentes", y = "Densidad") +
  theme_bw()

p_ci2_hist <- datos %>%
  filter(num_insumos == 2) %>%
  ggplot(aes(x = cantidad_insumo_2)) +
  geom_histogram(aes(y = after_stat(density)),
                 bins = 20,
                 fill = "#1f77b4",
                 color = "white",
                 alpha = 0.7) +
  geom_density(linewidth = 1.2) +
  labs(title = "Cantidad de insumo 2 (órdenes con segundo insumo)",
       x = "Litros equivalentes", y = "Densidad") +
  theme_bw()

(p_vol_hist + p_dur_hist) / (p_ci1_hist + p_ci2_hist)
```



## Análisis univariado de predictoras categóricas

La distribución de frecuencias de las siete variables categóricas deja ver, desde el inicio, que el sistema no está repartido de manera uniforme. Por el contrario, se concentra en pocas categorías dominantes, mientras que el resto aparece con baja frecuencia.

:::::: {.columns}
::: {.column width="40%"}
```{r tipo-equipo-tabla, echo=FALSE, message=FALSE, warning=FALSE}
tabla_tipo_equipo <- datos %>%
  count(tipo_equipo, name = "Frecuencia") %>%
  mutate(
    Porcentaje = round(100 * Frecuencia / sum(Frecuencia), 2),
    Categoria = as.character(tipo_equipo)
  ) %>%
  select(Categoria, Frecuencia, Porcentaje)

knitr::kable(
  tabla_tipo_equipo,
  caption = "Tabla de frecuencias de tipo_equipo",
  format = "html"
) %>%
  kableExtra::kable_styling(full_width = FALSE)

R -e "bookdown::render_book('index.Rmd', 'bookdown::gitbook')"
git add .
git commit -m "JUEVES"
git push origin main
```
:::

::: {.column width="60%"}

tabla_tipo_equipo_plot <- datos %>%
  count(tipo_equipo, name = "Frecuencia") %>%
  mutate(
    Porcentaje = round(100 * Frecuencia / sum(Frecuencia), 2),
    Categoria = as.character(tipo_equipo),
    Etiqueta = paste0(Frecuencia, " (", Porcentaje, "%)")
  )

ggplot(tabla_tipo_equipo_plot, aes(x = Categoria, y = Frecuencia)) +
  geom_col(fill = "#008B8B", width = 0.6) +
  geom_text(aes(label = Etiqueta), vjust = -0.5, size = 3.5) +
  scale_y_continuous(expand = expansion(mult = c(0, 0.15))) +
  labs(
    title = "Distribución de tipo_equipo",
    x = "Categoría",
    y = "Frecuencia"
  ) +
  theme_bw(base_size = 12) +
  theme(axis.text.x = element_text(angle = 45, hjust = 1))
  ```
:::
::::::

```{r equipo-id, fig.width=10, fig.height=6, message=FALSE, warning=FALSE}
tabla_equipo_id <- datos %>%
  count(equipo_id, name = "Frecuencia") %>%
  mutate(
    Porcentaje = round(100 * Frecuencia / sum(Frecuencia), 2),
    Categoria = as.character(equipo_id),
    Etiqueta = paste0(Frecuencia, " (", Porcentaje, "%)")
  ) %>%
  select(Categoria, Frecuencia, Porcentaje, Etiqueta)

knitr::kable(
  tabla_equipo_id %>% select(Categoria, Frecuencia, Porcentaje),
  caption = "Tabla de frecuencias de equipo_id",
  format = "html",
  table.attr = "class='table'"
) %>%
  kableExtra::kable_styling(full_width = FALSE)

ggplot(tabla_equipo_id, aes(x = Categoria, y = Frecuencia)) +
  geom_col(fill = "#008B8B", width = 0.6) +
  geom_text(aes(label = Etiqueta), vjust = -0.5, size = 3) +
  scale_y_continuous(expand = expansion(mult = c(0, 0.15))) +
  labs(
    title = "Distribución de equipo_id",
    x = "Categoría",
    y = "Frecuencia"
  ) +
  theme_bw(base_size = 12) +
  theme(axis.text.x = element_text(angle = 45, hjust = 1))

```

```{r categoria-producto, fig.width=8, fig.height=5, message=FALSE, warning=FALSE}
tabla_categoria_producto <- datos %>%
  count(categoria_producto, name = "Frecuencia") %>%
  mutate(
    Porcentaje = round(100 * Frecuencia / sum(Frecuencia), 2),
    Categoria = as.character(categoria_producto),
    Etiqueta = paste0(Frecuencia, " (", Porcentaje, "%)")
  ) %>%
  select(Categoria, Frecuencia, Porcentaje, Etiqueta)

knitr::kable(
  tabla_categoria_producto %>% select(Categoria, Frecuencia, Porcentaje),
  caption = "Tabla de frecuencias de categoria_producto",
  format = "html",
  table.attr = "class='table'"
) %>%
  kableExtra::kable_styling(full_width = FALSE)

ggplot(tabla_categoria_producto, aes(x = Categoria, y = Frecuencia)) +
  geom_col(fill = "#008B8B", width = 0.6) +
  geom_text(aes(label = Etiqueta), vjust = -0.5, size = 3.5) +
  scale_y_continuous(expand = expansion(mult = c(0, 0.15))) +
  labs(
    title = "Distribución de categoria_producto",
    x = "Categoría",
    y = "Frecuencia"
  ) +
  theme_bw(base_size = 12) +
  theme(axis.text.x = element_text(angle = 45, hjust = 1))

```

```{r modalidad-proceso, fig.width=8, fig.height=5, message=FALSE, warning=FALSE}
tabla_modalidad_proceso <- datos %>%
  count(modalidad_proceso, name = "Frecuencia") %>%
  mutate(
    Porcentaje = round(100 * Frecuencia / sum(Frecuencia), 2),
    Categoria = as.character(modalidad_proceso),
    Etiqueta = paste0(Frecuencia, " (", Porcentaje, "%)")
  ) %>%
  select(Categoria, Frecuencia, Porcentaje, Etiqueta)

knitr::kable(
  tabla_modalidad_proceso %>% select(Categoria, Frecuencia, Porcentaje),
  caption = "Tabla de frecuencias de modalidad_proceso",
  format = "html",
  table.attr = "class='table'"
) %>%
  kableExtra::kable_styling(full_width = FALSE)

ggplot(tabla_modalidad_proceso, aes(x = Categoria, y = Frecuencia)) +
  geom_col(fill = "#008B8B", width = 0.6) +
  geom_text(aes(label = Etiqueta), vjust = -0.5, size = 3.5) +
  scale_y_continuous(expand = expansion(mult = c(0, 0.15))) +
  labs(
    title = "Distribución de modalidad_proceso",
    x = "Categoría",
    y = "Frecuencia"
  ) +
  theme_bw(base_size = 12) +
  theme(axis.text.x = element_text(angle = 45, hjust = 1))

```

```{r num-insumos, fig.width=8, fig.height=5, message=FALSE, warning=FALSE}
tabla_num_insumos <- datos %>%
  count(num_insumos, name = "Frecuencia") %>%
  mutate(
    Porcentaje = round(100 * Frecuencia / sum(Frecuencia), 2),
    Categoria = as.character(num_insumos),
    Etiqueta = paste0(Frecuencia, " (", Porcentaje, "%)")
  ) %>%
  select(Categoria, Frecuencia, Porcentaje, Etiqueta)

knitr::kable(
  tabla_num_insumos %>% select(Categoria, Frecuencia, Porcentaje),
  caption = "Tabla de frecuencias de num_insumos",
  format = "html",
  table.attr = "class='table'"
) %>%
  kableExtra::kable_styling(full_width = FALSE)

ggplot(tabla_num_insumos, aes(x = Categoria, y = Frecuencia)) +
  geom_col(fill = "#008B8B", width = 0.6) +
  geom_text(aes(label = Etiqueta), vjust = -0.5, size = 3.5) +
  scale_y_continuous(expand = expansion(mult = c(0, 0.15))) +
  labs(
    title = "Distribución de num_insumos",
    x = "Categoría",
    y = "Frecuencia"
  ) +
  theme_bw(base_size = 12) +
  theme(axis.text.x = element_text(angle = 45, hjust = 1))

```

```{r insumo-1, fig.width=8, fig.height=5, message=FALSE, warning=FALSE}
tabla_insumo_1 <- datos %>%
  count(insumo_1, name = "Frecuencia") %>%
  mutate(
    Porcentaje = round(100 * Frecuencia / sum(Frecuencia), 2),
    Categoria = as.character(insumo_1),
    Etiqueta = paste0(Frecuencia, " (", Porcentaje, "%)")
  ) %>%
  select(Categoria, Frecuencia, Porcentaje, Etiqueta)

knitr::kable(
  tabla_insumo_1 %>% select(Categoria, Frecuencia, Porcentaje),
  caption = "Tabla de frecuencias de insumo_1",
  format = "html",
  table.attr = "class='table'"
) %>%
  kableExtra::kable_styling(full_width = FALSE)

ggplot(tabla_insumo_1, aes(x = Categoria, y = Frecuencia)) +
  geom_col(fill = "#008B8B", width = 0.6) +
  geom_text(aes(label = Etiqueta), vjust = -0.5, size = 3.5) +
  scale_y_continuous(expand = expansion(mult = c(0, 0.15))) +
  labs(
    title = "Distribución de insumo_1",
    x = "Categoría",
    y = "Frecuencia"
  ) +
  theme_bw(base_size = 12) +
  theme(axis.text.x = element_text(angle = 45, hjust = 1))


```

```{r insumo-2, fig.width=8, fig.height=5, message=FALSE, warning=FALSE}
tabla_insumo_2 <- datos %>%
  count(insumo_2, name = "Frecuencia") %>%
  mutate(
    Porcentaje = round(100 * Frecuencia / sum(Frecuencia), 2),
    Categoria = as.character(insumo_2),
    Etiqueta = paste0(Frecuencia, " (", Porcentaje, "%)")
  ) %>%
  select(Categoria, Frecuencia, Porcentaje, Etiqueta)

knitr::kable(
  tabla_insumo_2 %>% select(Categoria, Frecuencia, Porcentaje),
  caption = "Tabla de frecuencias de insumo_2",
  format = "html",
  table.attr = "class='table'"
) %>%
  kableExtra::kable_styling(full_width = FALSE)

ggplot(tabla_insumo_2, aes(x = Categoria, y = Frecuencia)) +
  geom_col(fill = "#008B8B", width = 0.6) +
  geom_text(aes(label = Etiqueta), vjust = -0.5, size = 3.5) +
  scale_y_continuous(expand = expansion(mult = c(0, 0.15))) +
  labs(
    title = "Distribución de insumo_2",
    x = "Categoría",
    y = "Frecuencia"
  ) +
  theme_bw(base_size = 12) +
  theme(axis.text.x = element_text(angle = 45, hjust = 1))
```



Parte del comportamiento del sistema está siendo explicado por unos cuantos casos recurrentes lo que puede sesgar interpretaciones si no se toma en cuenta,pues los patrones observados están fuertemente influenciados por los grupos más grandes. En este contexto, se debe evitar conclusiones generalizadas a partir de casos poco representativos.



## Análisis bivariado marginal

### Correlacion Pearson

```{r matriz-correlacion}
matriz_correlacion <- datos %>%
  select(costo_transformacion, costo_insumo, costo_unitario_total,
         volumen_lote, duracion_proceso,
         cantidad_insumo_1, cantidad_insumo_2) %>%
  cor(use = "pairwise.complete.obs", method = "pearson") %>%
  round(3)

# 2. Aplicar formato condicional a las celdas
# Umbral: abs(x) >= 0.5 (puedes ajustarlo según lo que consideres "relevante")
matriz_df <- as.data.frame(matriz_correlacion)
matriz_df[] <- lapply(matriz_df, function(x) {
  cell_spec(x,
            bold = ifelse(abs(x) >= 0.5 & x != 1, TRUE, FALSE),
            color = ifelse(abs(x) >= 0.5 & x != 1, "white", "black"),
            background = ifelse(abs(x) >= 0.5 & x != 1, "#d9534f", "transparent"))
})

# 3. Generar la tabla
kable(matriz_df, 
      caption = "Matriz de correlación de Pearson",
      format = "html", 
      escape = FALSE, 
      table.attr = "class='table'") %>%
  kable_styling(full_width = TRUE)


```

- Costo de transformación y el costo unitario total es la asociación más importante del sistema de costos, con una relación positiva casi perfecta (`r round(matriz_correlacion[1,3], 3)`). Desde la lógica de costos, la estructura del costo total depende más de las variables de transformación que del componente de insumos por separado.

- Costo de insumo y el costo unitario total (`r round(matriz_correlacion[2,3], 3)`). Relación positiva moderada. El costo de los insumos también contribuye al aumento del costo unitario total, aunque con una intensidad claramente menor que la del costo de transformación. 

- Costo de transformación y costo de insumo es positiva pero baja a moderada (`r round(matriz_correlacion[1,2], 3)`), ambos componentes del costo no evolucionan de manera completamente independiente, aunque tampoco presentan una sincronía fuerte. 

- Volumen de lote presenta una correlación negativa moderada con el costo unitario total (`r round(matriz_correlacion[4,3], 3)`) y también con el costo de transformación (`r round(matriz_correlacion[4,1], 3)`). A mayor tamaño del lote, menor costo por unidad, mejor absorción de costos fijos. 

- El volumen de lote mantiene una relación positiva relativamente alta con la duración del proceso (`r round(matriz_correlacion[4,5], 3)`) y con la cantidad de insumo 1 (`r round(matriz_correlacion[4,6], 3)`). Los lotes más grandes demandan más tiempo de procesamiento y mayor utilización de ciertos insumos, lo cual es natural desde la ingeniería del proceso. 

- La duración del proceso y la cantidad de insumo 1 presentan una correlación positiva alta (`r round(matriz_correlacion[5,6], 3)`), lo que sugiere una fuerte vinculación operativa entre ambas variables. En términos de gestión de costos, esto puede interpretarse como evidencia de que procesos más prolongados exigen mayor consumo del insumo 1, o bien que una mayor utilización de este insumo está asociada con procesos más extensos o complejos. Este hallazgo merece atención porque puede revelar un foco de ineficiencia técnica o una restricción tecnológica del proceso.

La relación entre duración del proceso y cantidad de insumo 2 es positiva pero moderada (`r round(matriz_correlacion[5,7], 3)`), mientras que la asociación entre cantidad de insumo 1 y cantidad de insumo 2 también es positiva moderada (`r round(matriz_correlacion[6,7], 3)`). Esto sugiere que ambos insumos participan conjuntamente en la dinámica productiva, aunque el segundo insumo parece tener un papel menos determinante que el primero dentro de la estructura operativa observada.

En contraste, la cantidad de insumo 1 prácticamente no se asocia con el costo de transformación (`r round(matriz_correlacion[1,6], 3)`) ni con el costo unitario total (`r round(matriz_correlacion[3,6], 3)`). Este resultado es importante porque indica que un mayor uso de este insumo no necesariamente se traduce en un aumento directo del costo final por unidad. La explicación posible es que su consumo está más ligado a la escala o a la duración del proceso que al encarecimiento unitario del producto.

De manera similar, la cantidad de insumo 2 mantiene correlaciones positivas pero débiles con el costo de transformación (`r round(matriz_correlacion[1,7], 3)`), con el costo de insumo (`r round(matriz_correlacion[2,7], 3)`) y con el costo unitario total (`r round(matriz_correlacion[3,7], 3)`). Esto sugiere que su incidencia económica es secundaria dentro de la estructura global de costos, al menos en términos lineales.

En síntesis, la matriz evidencia que el costo unitario total está explicado principalmente por el costo de transformación, seguido a cierta distancia por el costo de insumo. Paralelamente, el volumen del lote aparece como un factor de eficiencia, al relacionarse inversamente con el costo unitario total. En términos de finanzas corporativas y control de costos, esto implica que la rentabilidad operativa puede mejorar más mediante estrategias orientadas a optimizar el costo de transformación y aprovechar economías de escala, que mediante ajustes marginales en los insumos menos incidentes.


### Diagramas de dispersión

```{r scatter-prioritarios, fig.width=12, fig.height=30, warning=FALSE, message=FALSE}

# Función auxiliar para construir gráficos de dispersión
graf_disp <- function(data, x, y, xlab, ylab, titulo, color = "#1E90FF") {
  ggplot(data, aes(x = {{ x }}, y = {{ y }})) +
    geom_point(alpha = 0.4, color = color) +
    geom_smooth(method = "loess", se = FALSE, color = "red", linewidth = 0.9) +
    labs(x = xlab, y = ylab, title = titulo) +
    theme_bw() +
    theme(
      plot.title = element_text(size = 10, face = "bold"),
      axis.title = element_text(size = 9)
    )
}

# Nivel 1
p1 <- graf_disp(
  datos, volumen_lote, costo_transformacion,
  "Volumen de lote", "Costo de transformación (UM/unidad)",
  "Volumen de lote vs costo de transformación"
)

p2 <- graf_disp(
  datos, volumen_lote, costo_unitario_total,
  "Volumen de lote", "Costo unitario total (UM/unidad)",
  "Volumen de lote vs costo unitario total"
)

p3 <- graf_disp(
  datos, duracion_proceso, costo_transformacion,
  "Duración del proceso (horas)", "Costo de transformación (UM/unidad)",
  "Duración del proceso vs costo de transformación"
)

# Nivel 2
p4 <- graf_disp(
  datos, volumen_lote, duracion_proceso,
  "Volumen de lote", "Duración del proceso (horas)",
  "Volumen de lote vs duración del proceso"
)

p5 <- graf_disp(
  datos, volumen_lote, cantidad_insumo_1,
  "Volumen de lote", "Cantidad de insumo 1",
  "Volumen de lote vs cantidad de insumo 1"
)

p6 <- graf_disp(
  datos, duracion_proceso, cantidad_insumo_1,
  "Duración del proceso (horas)", "Cantidad de insumo 1",
  "Duración del proceso vs cantidad de insumo 1"
)

# Nivel 3
p7 <- datos %>%
  filter(num_insumos == 2) %>%
  graf_disp(
    duracion_proceso, cantidad_insumo_2,
    "Duración del proceso (horas)", "Cantidad de insumo 2",
    "Duración del proceso vs cantidad de insumo 2"
  )

p8 <- datos %>%
  filter(num_insumos == 2) %>%
  graf_disp(
    costo_insumo, cantidad_insumo_2,
    "Costo de insumo (UM/unidad)", "Cantidad de insumo 2",
    "Costo de insumo vs cantidad de insumo 2"
  )

# Organización en dos columnas
(p1 + p2) /
(p3 + p4) /
(p5 + p6) /
(p7 + p8)

```


El sistema responde en su mayoria patrones monótonos con curvaturas y cambios de régimen.

Las dos primeras relaciones —volumen frente a costo de transformación y costo total— muestran una caída clara del costo a medida que aumenta el volumen, pero no de forma constante. Hay una fase inicial donde el costo disminuye con rapidez (zona de baja escala), seguida de una zona donde la pendiente se suaviza. Esto indica que las economías de escala existen, pero no son uniformes: el beneficio marginal de aumentar volumen disminuye.

La relación entre duración y costo de transformación es distinta. Aquí la tendencia es creciente, pero con forma curva: el costo aumenta con la duración hasta cierto punto y luego se estabiliza o incluso disminuye ligeramente. Esto sugiere que la duración captura más de un fenómeno: no solo esfuerzo, sino también eficiencia operativa en ciertos rangos.

El vínculo entre volumen y duración es uno de los más claros: es creciente y fuertemente curvo. A mayor volumen, mayor duración, pero con una aceleración inicial que luego se modera. Este patrón es típico de procesos donde existen costos fijos y capacidades operativas.

Las relaciones con cantidad de insumo 1 refuerzan esta idea. Tanto con volumen como con duración, la tendencia es creciente, pero se estabiliza en niveles altos. Esto indica que el consumo crece con la escala, pero no indefinidamente, lo que sugiere cierto grado de eficiencia en el uso de recursos.

El insumo 2 introduce mayor irregularidad. Su relación con duración es creciente pero más dispersa, y con costo de insumo muestra una forma no monótona. Esto es consistente con un componente condicional o de complejidad, que no sigue reglas uniformes.

Las variables se mueven juntas, pero no lo hacen de forma proporcional.


El volumen de lote es la principal palanca de eficiencia. Los gráficos muestran que los costos unitarios caen significativamente cuando se pasa de volúmenes bajos a medios. Sin embargo, a partir de cierto punto, el beneficio se reduce. Esto implica que no se trata de maximizar volumen sin criterio, sino de operar en un rango óptimo de producción.

Los lotes pequeños son estructuralmente ineficientes. No solo tienen costos más altos, sino mayor dispersión. Esto introduce incertidumbre y dificulta el control. La fragmentación de la producción está generando costo innecesario.

La duración del proceso es una variable crítica pero mal controlada. No todos los procesos largos son costosos, ni todos los cortos son eficientes. Esto es una señal directa de variabilidad operativa no estandarizada. Aquí hay pérdida de eficiencia.

El consumo de insumos crece con la escala, pero de forma controlada. Esto es positivo: indica que los materiales no son el principal problema. El sistema ya tiene disciplina en este frente.

El segundo insumo introduce complejidad y comportamiento errático. No sigue patrones claros y está asociado a mayor variabilidad. Esto exige gestión diferenciada: no puede tratarse igual que el proceso estándar.




La matriz de correlación de Pearson aplicada a estas variables ofrece una primera lectura de las relaciones. 
No obstante, al contrastar estos resultados con los gráficos de dispersión y las distribuciones observadas, se evidencia que dichas relaciones no son estrictamente lineales ni homogéneas en todo el rango. 
La presencia de asimetrías marcadas, colas largas y valores atípicos —especialmente en costos y volumen— introduce inestabilidad en los coeficientes de Pearson, que pueden subestimar o distorsionar la intensidad real de las asociaciones. 
En este contexto, variables como volumen_lote, duracion_proceso y cantidad_insumo_1 muestran patrones monótonos claros, pero no proporcionales, lo que limita la capacidad de Pearson para describirlas adecuadamente. Por esta razón, la matriz de Spearman se vuelve necesaria, ya que captura la dirección y consistencia de estas relaciones sin depender de la linealidad, proporcionando una representación más robusta del comportamiento conjunto del sistema productivo.

### Matriz Spearman
```{r matriz-spearman}
matriz_spearman <- datos %>%
  select(costo_transformacion, costo_insumo, costo_unitario_total,
         volumen_lote, duracion_proceso,
         cantidad_insumo_1, cantidad_insumo_2) %>%
  cor(use = "pairwise.complete.obs", method = "spearman") %>%
  round(3)

knitr::kable(matriz_spearman , caption = "Matriz de correlación de Spearman") %>%
  kableExtra::kable_styling(full_width = FALSE) 
```

La matriz de Spearman permite observar relaciones monótonas, no necesariamente lineales. Esto es clave: aquí interesa si las variables se mueven en la misma dirección, aunque no lo hagan de forma proporcional. Al compararla con Pearson, se obtiene una visión más robusta del sistema.

Relación extremadamente alta entre el costo de transformación y el costo total (0.961). 

El volumen de lote mantiene su relación negativa con los costos (-0.269 con transformación, -0.318 con costo total), aunque más débil que en Pearson. Esto es revelador: la relación no es perfectamente lineal, pero sí consistente en dirección. A mayor volumen, el costo unitario tiende a disminuir, aunque con variabilidad. Es una señal clara de economías de escala, pero con irregularidades.

El cambio más interesante aparece en la relación entre volumen y duración (0.780), así como con la cantidad de insumo 1 (0.685). Estas correlaciones son más altas que en Pearson, lo que indica que la relación es monótona fuerte pero no lineal. En términos simples: cuando el volumen aumenta, la duración y el consumo también aumentan de forma consistente, aunque no en proporción constante. El sistema escala, pero no de manera uniforme.

La duración del proceso también muestra una relación más clara con el costo de transformación (0.280 frente a 0.220 en Pearson). Esto sugiere que procesos más largos tienden a ser más costosos, pero la relación no es lineal. Hay tramos donde el costo crece más rápido y otros donde se estabiliza.

El insumo 1 sigue sin mostrar relación relevante con los costos (0.019 con costo de transformación). Esto confirma que su variabilidad no es determinante en el costo unitario. Sin embargo, su relación con volumen y duración es fuerte, lo que lo posiciona como parte de la dinámica operativa, no económica.

El insumo 2, en cambio, muestra correlaciones moderadas con varias variables, especialmente con duración (0.304) y costo total (0.288). Esto indica que su presencia introduce complejidad y está asociada a procesos más exigentes.


La dependencia del costo total respecto al costo de transformación sigue siendo dominante. No hay espacio para ambigüedad: la optimización debe centrarse en el proceso productivo. Ajustes en insumos tendrán impacto limitado si no se interviene la transformación.

El volumen de lote mantiene su rol como principal palanca de eficiencia. Aunque la relación con el costo es menos lineal, sigue siendo negativa. Esto implica que aumentar el volumen reduce el costo unitario, pero el efecto no es constante. Hay tramos donde el beneficio es mayor y otros donde se estabiliza. Esto sugiere la existencia de niveles óptimos de producción, no simplemente “más volumen siempre es mejor”.

La relación fuerte entre volumen, duración y consumo de insumos confirma que el crecimiento operativo implica mayor esfuerzo. No todo aumento de volumen es eficiente si la duración y el consumo crecen de forma desproporcionada.

La duración del proceso tiene un impacto real en el costo, aunque no lineal. Esto indica que existen ineficiencias en ciertos rangos operativos. Algunos procesos largos generan costos elevados, pero otros no. Identificar condiciones donde la duración no se traduce en costo y replicarlas.

El segundo insumo aparece nuevamente como factor de complejidad. 


La planificación de producción debe orientarse a operar en rangos de volumen donde el costo unitario se estabiliza o disminuye significativamente. Esto requiere análisis más fino que una simple correlación: identificar puntos de cambio en la eficiencia.

La gestión del tiempo de proceso debe pasar de descriptiva a prescriptiva. No basta con medir duración, hay que controlar su impacto en el costo. Esto implica estandarización y segmentación por tipo de operación.

Los procesos que utilizan dos insumos deben ser tratados como una categoría aparte, con métricas y objetivos propios. Su complejidad los hace estructuralmente distintos.

Finalmente, la no linealidad observada implica que modelos simples no capturan el comportamiento del sistema. Las decisiones basadas en promedios o relaciones lineales pueden ser engañosas. Se requiere segmentación, análisis por rangos y enfoque en condiciones operativas específicas.

La conclusión es que el sistema es consistente en su dirección de comportamiento, pero irregular en su intensidad. La optimización no se logra con reglas generales, sino identificando y explotando las condiciones donde el sistema es más eficiente.

### Análisis bivariado: Modalidad proceso

```{r bivariado-cc-modproceso}
resumen_bivariado_cc_modproceso <- datos %>%
  group_by(modalidad_proceso) %>%
  summarise(
    n = length(costo_transformacion),
    media = mean(costo_transformacion),
    ds = sd(costo_transformacion),
    `50%` = median(costo_transformacion),
    minimo = min(costo_transformacion),
    maximo = max(costo_transformacion),
    Q1 = quantile(costo_transformacion, 0.25),
    Q3 = quantile(costo_transformacion, 0.75),
    IQR = IQR(costo_transformacion),
    .groups = "drop"
  )

  knitr::kable(resumen_bivariado_cc_modproceso , caption = "Resumen Bivariado costos de transformación por modalidad de proceso",
                 format = "html",
             table.attr = "class='table'") %>%
  kableExtra::kable_styling(full_width = FALSE) 
```

La modalidad Z es una combinación operativa de X y Y. 

En costo de transformación, se observa un gradiente en la media que va de X a Y y luego a Z, pero el salto no es lineal.:
X ≈ 27.9 < Y ≈ 31.4 < Z ≈ 41.6
La mediana también confirma ese patrón (27.1 → 29.5 → 38.8). 

-  X tiene alta variabilidad (ds ≈ 17.9, IQR amplio). Es un proceso inestable.
- Y es más controlado (ds ≈ 10.5, IQR más estrecho).
- Z tiene dispersión alta en términos absolutos, pero IQR relativamente contenido. Esto indica que el costo base es alto de forma consistente, no solo por outliers.

```{r bivariado-ci-modproceso}
resumen_bivariado_ci_modproceso <- datos %>%
  group_by(modalidad_proceso) %>%
  summarise(
    n = length(costo_insumo),
    media = mean(costo_insumo),
    ds = sd(costo_insumo),
    `50%` = median(costo_insumo),
    minimo = min(costo_insumo),
    maximo = max(costo_insumo),
    Q1 = quantile(costo_insumo, 0.25),
    Q3 = quantile(costo_insumo, 0.75),
    IQR = IQR(costo_insumo),
    .groups = "drop"
  )

    knitr::kable(resumen_bivariado_ci_modproceso , caption = "Resumen Bivariado costos de insumo por modalidad de proceso",
                 format = "html",
             table.attr = "class='table'") %>%
  kableExtra::kable_styling(full_width = FALSE) 
```

En costo de insumo, el patrón es más suave:
X ≈ 4.80, Y ≈ 5.20, Z ≈ 6.86

La mediana de Z (≈ 4.98) está cerca de Y, el aumento en la media puede provenir de algunos valores altos . 

```{r box-bivariado-mod-proceso, fig.width=9, fig.height=4.5}

box_ct_mod_proceso <-datos %>%
  ggplot(aes(x = modalidad_proceso, y = costo_transformacion)) +
  geom_boxplot(fill = "#87CEFA", outlier.colour = "red", outlier.shape = 16) +
  stat_summary(fun = mean, geom = "point", shape = 18, size = 3, color = "darkblue") +
  labs(x = "Tipo de equipo",
       y = "Costo de transformación (UM/unidad)") +
  theme_bw() +
  facet_grid(. ~ "Costo de transformación por modalidad de proceso ")


box_ci_mod_proceso <- datos %>%
  ggplot(aes(x = modalidad_proceso, y = costo_insumo)) +
  geom_boxplot(fill = "#b2df8a", outlier.colour = "red", outlier.shape = 16) +
  stat_summary(fun = mean, geom = "point", shape = 18, size = 3, color = "darkgreen") +
  labs(x = "Modalidad de proceso",
       y = "Costo de insumo (UM/unidad)") +
  theme_bw() +
  facet_grid(. ~ "Costo de insumo por modalidad de proceso")

box_ct_mod_proceso + box_ci_mod_proceso
```


El sobrecosto de Z proviene principalmente de transformación, no de insumo, y además no es lineal. Es un fenómeno de interacción entre procesos, no de suma simple.

En cambio, el costo de insumo sube poco y de forma relativamente lógica. Eso confirma que el problema no está en materiales, sino en cómo se ejecuta el proceso combinado.

El tamaño de muestra de Z es bajo (n = 14). 

Y es más estable y ligeramente más costoso que X. Pero  X es más volátil. 

### Análisis bivariado: tipo de equipo

```{r bivariado-cc-tipoequipo}
resumen_bivariado_cc <- datos %>%
  group_by(tipo_equipo) %>%
  summarise(
    n = length(costo_transformacion),
    media = mean(costo_transformacion),
    ds = sd(costo_transformacion),
    `50%` = median(costo_transformacion),
    minimo = min(costo_transformacion),
    maximo = max(costo_transformacion),
    Q1 = quantile(costo_transformacion, 0.25),
    Q3 = quantile(costo_transformacion, 0.75),
    IQR = IQR(costo_transformacion),
    .groups = "drop"
  )

  knitr::kable(resumen_bivariado_cc , caption = "Resumen Bivariado costos de transformación",
                 format = "html",
             table.attr = "class='table'") %>%
  kableExtra::kable_styling(full_width = FALSE) 
```

El tipo de equipo A1, presenta un costo medio de aproximadamente 33 UM/unidad, con una dispersión moderada. Su mediana cercana a 30 confirma que el comportamiento típico está bien representado y relativamente estable. Esto lo posiciona como el estándar operativo del sistema.

El tipo de equipo B2 muestra un patrón muy similar a A1, aunque con costos ligeramente menores y menor variabilidad. La cercanía entre media y mediana sugiere estabilidad, pero su menor tamaño muestral limita la robustez de la comparación.

El caso de C3 es claramente distinto. Presenta costos significativamente más altos (media superior a 64) y mayor dispersión. Además, el rango intercuartílico es amplio, lo que indica que no solo es costoso, sino también variable. Esto apunta a un proceso con alta complejidad o baja eficiencia estructural.

El tipo de equipo D4 tiene costos notablemente bajos (media cercana a 9). La dispersión es reducida y el comportamiento es consistente. Este equipo representa una operación altamente eficiente y controlada, con baja variabilidad. qué prácticas operativas permiten ese nivel de eficiencia y si son replicables.

El costo de transformación está determinado por el tipo de equipo, y la magnitud de las diferencias es significativa.

```{r bivariado-ci-tipoequipo}
resumen_bivariado_ci <- datos %>%
  group_by(tipo_equipo) %>%
  summarise(
    n = length(costo_insumo),
    media = mean(costo_insumo),
    ds = sd(costo_insumo),
    `50%` = median(costo_insumo),
    minimo = min(costo_insumo),
    maximo = max(costo_insumo),
    Q1 = quantile(costo_insumo, 0.25),
    Q3 = quantile(costo_insumo, 0.75),
    IQR = IQR(costo_insumo),
    .groups = "drop"
  )

    knitr::kable(resumen_bivariado_ci , caption = "Resumen Bivariado costos de insumo",
                 format = "html",
             table.attr = "class='table'") %>%
  kableExtra::kable_styling(full_width = FALSE) 
```

Los tipos de equipos A1 y B2 presentan patrones similares: medias cercanas a 5 UM/unidad y medianas ligeramente inferiores. El rango intercuartílico es moderado, sugiriendo que el consumo de insumos en estos equipos es predecible y controlado.

El tipo de equipo C3 nuevamente se diferencia de forma clara. La media (≈11.25) es más del doble que en A1 y B2, y la dispersión es considerable. Además, la mediana se mantiene alta. Costoso tanto en transformación como en  insumos, es menos eficiente.

El tipo de equipo D4 Presenta la media más baja (≈3.58) pero su desviación estándar es alta y supera incluso a la media. Puede influir que D4 solo opera con un insumo. No puede operar con 2. La mediana (≈1.64) está muy por debajo de la media, lo que indica una asimetría extrema. D4 es generalmente eficiente, pero con episodios puntuales de alto consumo.


```{r box-equipo, fig.width=9, fig.height=4.5}

box_ct_te <-datos %>%
  ggplot(aes(x = tipo_equipo, y = costo_transformacion)) +
  geom_boxplot(fill = "#87CEFA", outlier.colour = "red", outlier.shape = 16) +
  stat_summary(fun = mean, geom = "point", shape = 18, size = 3, color = "darkblue") +
  labs(x = "Tipo de equipo",
       y = "Costo de transformación (UM/unidad)") +
  theme_bw() +
  facet_grid(. ~ "Costo de transformación por tipo de equipo")


box_ci_te <- datos %>%
  ggplot(aes(x = tipo_equipo, y = costo_insumo)) +
  geom_boxplot(fill = "#b2df8a", outlier.colour = "red", outlier.shape = 16) +
  stat_summary(fun = mean, geom = "point", shape = 18, size = 3, color = "darkgreen") +
  labs(x = "Tipo de equipo",
       y = "Costo de insumo (UM/unidad)") +
  theme_bw() +
  facet_grid(. ~ "Costo de insumo por tipo de equipo")

box_ct_te + box_ci_te 
```

Los boxplots confirman visualmente lo que ya sugerían los resúmenes numéricos: el tipo de equipo introduce regímenes claramente diferenciados de costos, tanto en transformación como en insumos.

### Análisis bivariado: Equipo_id

```{r bivariado-cc-equipo}
resumen_bivariado_ct_equipo <- datos %>%
  group_by(equipo_id, tipo_equipo) %>%
  summarise(
    n = length(costo_transformacion),
    media = mean(costo_transformacion),
    ds = sd(costo_transformacion),
    `50%` = median(costo_transformacion),
    minimo = min(costo_transformacion),
    maximo = max(costo_transformacion),
    Q1 = quantile(costo_transformacion, 0.25),
    Q3 = quantile(costo_transformacion, 0.75),
    IQR = IQR(costo_transformacion),
    .groups = "drop"
  ) %>%
  arrange(tipo_equipo, equipo_id)

knitr::kable(
  resumen_bivariado_ct_equipo,
  caption = "Resumen bivariado de costos de transformación por equipo y tipo de equipo",
                 format = "html",
             table.attr = "class='table'") %>%
  kableExtra::kable_styling(full_width = FALSE) 
```

```{r bivariado-ci-equipo}
resumen_bivariado_ci_equipo <- datos %>%
  group_by(equipo_id, tipo_equipo) %>%
  summarise(
    n = length(costo_insumo),
    media = mean(costo_insumo),
    ds = sd(costo_insumo),
    `50%` = median(costo_insumo),
    minimo = min(costo_insumo),
    maximo = max(costo_insumo),
    Q1 = quantile(costo_insumo, 0.25),
    Q3 = quantile(costo_insumo, 0.75),
    IQR = IQR(costo_insumo),
    .groups = "drop"
  ) %>%
  arrange(tipo_equipo, equipo_id)

knitr::kable(
  resumen_bivariado_ci_equipo,
  caption = "Resumen bivariado de costos de insumo por equipo y tipo de equipo",
                 format = "html",
             table.attr = "class='table'") %>%
  kableExtra::kable_styling(full_width = FALSE) 
```


```{r box-equipoid, fig.width=9, fig.height=4.5}
orden_equipos <- datos %>%
  distinct(tipo_equipo, equipo_id) %>%
  arrange(tipo_equipo, equipo_id) %>%
  pull(equipo_id)

  box_ct_equipo <- datos %>%
  mutate(
    equipo_id = factor(equipo_id, levels = orden_equipos)
  ) %>%
  ggplot(aes(x = equipo_id, y = costo_transformacion, fill = tipo_equipo)) +
  geom_boxplot(outlier.colour = "red", outlier.shape = 16) +
  stat_summary(fun = mean, geom = "point", shape = 18, size = 3, color = "black") +
  labs(x = "Equipo",
       y = "Costo de transformación (UM/unidad)",
       fill = "Tipo de equipo") +
  theme_bw() +
  theme(axis.text.x = element_text(angle = 45, hjust = 1)) +
  facet_grid(. ~ "Costo de transformación por equipo")

box_ci_equipo <- datos %>%
  mutate(
    equipo_id = factor(equipo_id, levels = orden_equipos)
  ) %>%
  ggplot(aes(x = equipo_id, y = costo_insumo, fill = tipo_equipo)) +
  geom_boxplot(outlier.colour = "red", outlier.shape = 16) +
  stat_summary(fun = mean, geom = "point", shape = 18, size = 3, color = "black") +
  labs(x = "Equipo",
       y = "Costo de insumo (UM/unidad)",
       fill = "Tipo de equipo") +
  theme_bw() +
  theme(axis.text.x = element_text(angle = 45, hjust = 1)) +
  facet_grid(. ~ "Costo de insumo por equipo")

box_ct_equipo + box_ci_equipo

```


A1 (M08, M09, M13, M14, M15, M16, M17): siete equipos con costo de transformación medio entre 30 y 38 UM/unidad. La variabilidad intra-equipo es alta, pero la variabilidad entre equipos del mismo tipo es modesta. Los siete equipos se comportan como una familia coherente.
B2 (M02): un único equipo. Su perfil es indistinguible visualmente de los equipos A1. Esto plantea una pregunta operativa relevante: si M02 (B2) opera con costos similares a los siete equipos A1, ¿qué justifica mantener una clasificación tecnológica separada?
C3 (M04, M11): dos equipos con costos significativamente más altos que el resto, pero muy diferentes entre sí. M04 opera en torno a 79 UM/unidad, M11 en torno a 49 UM/unidad. Tratarlos como un solo grupo "C3" oscurece esta diferencia.
D4 (M05, M12): dos equipos con costos significativamente más bajos que el resto, también diferentes entre sí. M05 promedia 10 UM/unidad, M12 promedia 7 UM/unidad. La diferencia es proporcionalmente importante.

Interpretación por tipo
- A1: Los siete equipos  muestran un comportamiento notablemente similar, tanto en costo de transformación como en costo de insumo. Las medias se mueven entre 30 y 38 UM/unidad, los IQR son comparables (10–16 UM), y los outliers superiores aparecen distribuidos de forma similar. M15 destaca ligeramente como el más costoso del grupo (media 38, mediana 35.6), mientras que M13 y M17 son los más bajos. Pero ninguna de estas diferencias es lo suficientemente grande para considerar que los equipos operan en regímenes distintos.
aunque la media de M15 es la más alta del grupo, su IQR (14.1) no es el más amplio y su distribución no muestra patología visible. El hecho de que M15 promedie ~5 UM/unidad más que M13 podría ser estructural (productos asignados sistemáticamente más complejos) o aleatorio (mezcla particular de órdenes en el período). El EDA no permite distinguir entre las dos hipótesis; un análisis estratificado por categoría_producto sería el siguiente paso.
- B2:  toda conclusión sobre el "tipo B2" es en realidad una conclusión sobre el equipo M02 específico. Visualmente, M02 es indistinguible del cluster A1: media 29.9, mediana 28.9, IQR 10.9, todos en el rango de los equipos A1.

B2 y A1 son tecnologías similares en costo, y mantenerlas como categorías separadas refleja diferencias técnicas (tamaño, año, fabricante) que no se traducen en costo unitario observable.
**qué diferencia formalmente a B2 de A1 y si esa diferencia debe seguir siendo una dimensión de análisis.**

- C3 es donde la subdivisión por equipo individual cambia más radicalmente . M04 (n=4) opera con un costo de transformación medio de 79.4 UM/unidad; M11 (n=4) opera con 49.4. La diferencia entre estos dos equipos (30 UM/unidad) es mayor que la diferencia entre A1 y D4 (que es de unas 25 UM). Tratarlos como un grupo "C3" da un promedio de 64.4, que no representa adecuadamente ni a M04 ni a M11. 
las distribuciones intra-equipo son distintas: M11 tiene un IQR de 3.8 (muy estable dentro de su nivel), mientras que M04 tiene un IQR de 17.0 (alta variabilidad). M04 no solo es más caro: también es menos predecible.
- D4: M05 y M12 son ambos significativamente más eficientes que el resto del sistema, pero también son distintos entre sí: M05 promedia 10.1 UM/unidad, M12 promedia 7.2. La diferencia absoluta (3 UM/unidad) parece pequeña en el contexto del sistema, pero representa una diferencia relativa del 40% entre ambos equipos.
En costo de insumo, la diferencia es aún más marcada: M05 con media 5.3, M12 con media 1.4. Sin embargo, M05 muestra una desviación estándar de 8.1 con un máximo de 46.2, lo que indica al menos un outlier extremo. Esto compromete la lectura de M05 — su comportamiento "típico" puede ser muy distinto del que sugiere su media.
**¿qué hace que M12 sea más eficiente que M05? Si es una diferencia estructural (ejemplo: M12 procesa productos más simples), entonces la diferencia es una composición. Si es una diferencia técnica del equipo (mejor mantenimiento, operario más capacitado, tecnología más nueva), entonces hay una oportunidad de mejora replicable hacia M05.**

## Señales de heterogeneidad estructural
 ### Las distribuciones condicionales no son uniformes
 
En conclusión , el análisis por tipo de equipo muestra diferencias muy grandes:

```{r res-cost-tipoequipo}

tabla_resumen <- datos %>%
  group_by(tipo_equipo) %>%
  summarise(
    costo_transformacion_medio = mean(costo_transformacion),
    costo_insumo_medio = mean(costo_insumo),
    .groups = "drop"
  ) %>%
  mutate(
    costo_transformacion_medio = round(costo_transformacion_medio, 1),
    costo_insumo_medio = round(costo_insumo_medio, 1)
  )

kable(tabla_resumen, caption = "Tabla resumen costos por tipo de equipo",
                 format = "html",
             table.attr = "class='table'") %>%
  kableExtra::kable_styling(full_width = FALSE) 
```

### Tabulación cruzada tipo_equipo × modalidad × num_insumos

Las diferencias son tan marcadas que invitan a preguntar: ¿cada tipo de equipo es realmente comparable con los otros?
Una tabulación cruzada contesta la pregunta y cambia el análisis:

```{r bivariado-cost-tipoequipo}

tabla_dep <- datos %>%
  count(tipo_equipo, modalidad_proceso, num_insumos) %>%
  complete(tipo_equipo, modalidad_proceso, num_insumos, fill = list(n = 0)) %>%
  arrange(tipo_equipo, modalidad_proceso, num_insumos)

filas_vacias <- which(tabla_dep$n == 0)

kable(tabla_dep, caption = "Combinaciones observadas con resaltado en ceros",
                 format = "html",
             table.attr = "class='table'") %>%
  kableExtra::kable_styling(full_width = FALSE, bootstrap_options = c("striped", "hover")) %>%
  row_spec(filas_vacias, bold = TRUE, background = "#FFE6E6", color = "#D32F2F") # Rojo claro para resaltar
```
El espacio operativo no es completo. No todos los equipos operan en todas las modalidades. No todas las modalidades se ejecutan con todos los números de insumos. Las combinaciones son asimétricas y muchas celdas están vacías o con muy pocas observaciones.

### Descubrimiento: el espacio operativo está truncado
**Lo que parecía un dataset plano co variables categóricas independientes es en realidad un sistema con dependencias operativas:**
- El tipo de equipo determina qué modalidades de proceso son factibles.
- El tipo de equipo determina el número de insumos.


El dataset refleja restricciones técnicas reales de la planta, no una muestra aleatoria de un universo uniforme.


## Implicaciones metodológicas del descubrimiento
### Por qué el análisis marginal puede ser engañoso (confounding)
Si las categorías no son independientes, comparar costos marginalmente es engañoso. Ejemplo concreto:

Si D4 solo opera en modalidad X con 1 insumo, y A1 opera en X, Y y Z con 1 o 2 insumos, entonces decir "D4 es más barato que A1" mezcla dos cosas: el efecto del equipo y el efecto de la modalidad/insumos. No sabemos si D4 es barato porque el equipo es eficiente, o porque solo se usa en las configuraciones más simples.

Este tipo de error se llama confusión (confounding) y es una de las trampas clásicas de los análisis agregados. 

Desde este punto del capítulo, el análisis abandona la lógica "promedio por categoría" y adopta una lógica condicional: cada efecto se evalúa dentro del contexto operativo donde sí hay comparabilidad.

### Decisiones de exclusión justificadas
Tras el diagnóstico anterior, se adoptan tres decisiones  que guían el resto del capítulo:
Decisión 1 — Exclusión de modalidad Z. La modalidad Z corresponde a órdenes excepcionales donde se aplican las modalidades X y Y al mismo producto por solicitud del cliente. Con 14 órdenes distribuidas en 3 celdas (3.5% del dataset), no permite inferencia estadística con potencia suficiente y, al representar una composición de procesos en lugar de una modalidad alternativa, no es conceptualmente comparable con X o Y. Las órdenes con Z se excluyen del análisis principal y se caracterizan brevemente al final del capítulo (sección 6.8).
Decisión 2 — Exclusión del tipo_equipo C3. C3 tiene solo 8 órdenes (2%), concentradas casi íntegramente en la combinación (X, 1) con un único caso en (X, 2) y cero en modalidad Y. Con este n, los intervalos de confianza son extremadamente amplios y cualquier diferencia observada queda dominada por ruido. C3 se excluye del análisis estratificado y sus estadísticos descriptivos se reportan al final con una advertencia explícita sobre su no comparabilidad.
```{r datos-filtrados}
datos_principal <- datos %>%
  filter(modalidad_proceso != "Z",
         tipo_equipo != "C3") %>%
  mutate(modalidad_proceso = droplevels(modalidad_proceso),
         tipo_equipo       = droplevels(tipo_equipo))

write_csv2(datos_principal, "data/data_costos_principal.csv")
saveRDS(datos_principal, "data/data_costos_principal.rds")

n_principal <- nrow(datos_principal)
```
Tras estas exclusiones, el dataset principal queda conformado por r n_principal órdenes . Sobre este subconjunto se desarrolla el análisis estratificado que sigue.

## Cierre: qué sabemos, qué no sabemos, qué sigue
      → Hipótesis que justifican el análisis estratificado

<!--chapter:end:06-analisis-exploratorio-basico.Rmd-->

# estratificado
Capítulo 7 — Análisis Exploratorio Estratificado
  7.1 Carga del dataset principal (n=373 tras exclusiones)
  7.2 Mapa del espacio operativo válido
      → Qué comparaciones son posibles dentro del dataset principal
  7.3 Efecto puro del tipo de equipo en (X, 1)
      → La única celda limpia inter-equipos
  7.4 Análisis intra-tipo: heterogeneidad dentro de las familias
      7.4.1 A1: siete equipos, familia coherente
      7.4.2 B2: un solo equipo, comparabilidad con A1
      7.4.3 D4: dos equipos con regímenes distintos
      → Hallazgo: la clasificación por tipo agrega información distinta en cada tipo
  7.5 Análisis dentro de A1: configuración universal
      7.5.1 Efecto de modalidad_proceso
      7.5.2 Efecto de num_insumos
      7.5.3 Interacción modalidad × num_insumos
  7.6 Correlaciones condicionales
      7.6.1 Dentro de A1
      7.6.2 Comparación marginal vs condicional
      → Cómo cambian las asociaciones al estratificar
  7.7 Análisis por combinación de insumos
      (esto que ya tienes en el render actual)
  7.8 Sección de referencia: subconjuntos excluidos
      7.8.1 Modalidad Z descriptiva
      7.8.2 Tipo C3 descriptivo
  7.9 Síntesis e implicaciones
      7.9.1 Qué se puede afirmar después del EDA estratificado
      7.9.2 Hipótesis que alimentan el capítulo de inferencia
      7.9.3 Comparaciones que el diseño NO permite
      7.9.4 Implicaciones para la dirección financiera

      

## Estructura del espacio operativo sobre el dataset principal
### Mapa de combinaciones

```{r mapa-combinaciones}
mapa_n <- datos_principal %>%
  count(tipo_equipo, modalidad_proceso, num_insumos) %>%
  pivot_wider(names_from = c(modalidad_proceso, num_insumos),
              values_from = n,
              values_fill = 0,
              names_sep = "_")

kable(mapa_n, caption = "Tamaño muestral por combinación (dataset principal)",
      format = "html",
      table.attr = "class='table'") %>%
  kableExtra::kable_styling(full_width = FALSE)
```


A1 tiene cobertura completa: 60 órdenes en (X, 1), 63 en (X, 2), 118 en (Y, 1), 33 en (Y, 2). Total: 274. Es el único equipo que permite comparar simultáneamente los efectos de modalidad y de número de insumos.
B2 tiene cobertura en las 4 combinaciones pero con n reducido (7, 13, 18, 6). Permite análisis condicional con cautela.
D4 opera exclusivamente en (X, 1) con 55 órdenes. No se puede estudiar si D4 cambia de comportamiento en otras modalidades o con otros insumos: esa información no existe.

Este mapa define el universo de comparaciones legítimas:

Comparación inter-equipos en (X, 1): es el único estrato donde A1 (n=60), B2 (n=7) y D4 (n=55) coexisten. Total: 122 órdenes. Es la única celda limpia para responder la pregunta "¿los equipos difieren en costo?".
Comparación intra-equipo A1 (efectos de modalidad e insumos): con 274 órdenes y cobertura completa, A1 es la configuración universal para estudiar cómo varían los costos según modalidad y número de insumos.
Comparación intra-equipo B2: análoga a A1 pero con n=44. Las conclusiones son sugestivas, no definitivas.


## Análisis condicional: lo que revelan los estratos
### Efecto puro de tipo_equipo dentro de (X, 1)
Esta es la pregunta que parecía obvia al inicio: ¿los equipos tienen costos distintos?

```{r boxplot-cc-tipoequipo_X1, fig.width=9, fig.height=4.5}
comp_X1 <- datos_principal %>%
  filter(modalidad_proceso == "X", num_insumos == 1) %>%
  group_by(tipo_equipo) %>%
  summarise(
    n     = n(),
    media = mean(costo_transformacion),
    `50%` = median(costo_transformacion),
    ds    = sd(costo_transformacion),
    IQR   = IQR(costo_transformacion),
    .groups = "drop"
  )
comp_X1
```


Interpretación. Dentro de la única celda donde los tres equipos son comparables:

D4 mantiene un costo de transformación sustancialmente menor.
A1 y B2 son relativamente similares entre sí.
La diferencia entre D4 y los otros equipos es real, no un artefacto de la mezcla de modalidades.

Implicación para la dirección financiera. D4 es efectivamente más eficiente en transformación, al menos en la configuración (X, 1). Sin embargo, el dataset no permite concluir que D4 sería igualmente eficiente en otras modalidades — simplemente porque D4 no puede operar en Y o con 2 insumos. 

Este es el análisis más potente del capítulo, porque A1 es el único equipo donde todas las combinaciones tienen n suficiente.

```{r estrat-A1-B2}
stats_A1 <- datos_principal %>%
  filter(tipo_equipo %in% c("A1", "B2")) %>%
  group_by(modalidad_proceso, num_insumos) %>%
  summarise(
    n     = n(),
    media = mean(costo_transformacion),
    `50%` = median(costo_transformacion),
    ds    = sd(costo_transformacion),
    .groups = "drop"
  )
stats_A1
```
Lo que revela el análisis estratificado. Dentro de A1:

El paso de 1 a 2 insumos incrementa el costo de transformación medio de manera consistente en ambas modalidades.
La modalidad Y tiende a tener costos más estables (menor IQR) que la modalidad X.
La combinación (Y, 1) es la más eficiente y la más frecuente (n=118).


**la combinación más frecuente del sistema (Y, 1 en A1) es también la más eficiente. ¿Es esto resultado de una estrategia consciente de planeación, o es una coincidencia del perfil de pedidos? La respuesta define si la eficiencia es replicable o circunstancial.**

### Efecto de número de insumos: comparación condicional
Un análisis marginal diría que pasar de 1 a 2 insumos aumenta el costo en promedio de 27.3 a 35.8 UM/unidad (+31%). Pero esa comparación mezcla equipos, modalidades y productos.
La comparación condicional dentro de A1 da una respuesta más fina:

```{r efecto-insumos}
efecto_insumos <- datos_principal %>%
  filter(tipo_equipo %in% c("A1", "B2")) %>%
  group_by(modalidad_proceso, num_insumos) %>%
  summarise(
    media_ct = mean(costo_transformacion),
    media_ci = mean(costo_insumo),
    .groups = "drop"
  ) %>%
  pivot_wider(names_from = num_insumos,
              values_from = c(media_ct, media_ci),
              names_sep = "_ins")
efecto_insumos
```

El efecto de agregar un segundo insumo es:

En modalidad X: incremento claro en ambos costos.
En modalidad Y: incremento menor en transformación, más marcado en insumo.

Esta es una interacción: el efecto de num_insumos no es el mismo en todas las modalidades. El análisis marginal (el que no estratifica) promedia esas dos realidades y produce un número engañoso.
Implicación financiera. Si la empresa cobra un recargo por órdenes con dos insumos, ese recargo debería depender de la modalidad. Un recargo uniforme subsidia las órdenes complejas en X con los márgenes de las órdenes simples en Y.

## Asociaciones numéricas: cuando la correlación cambia al estratificar
Las correlaciones marginales sobre el dataset principal muestran:

volumen_lote ↔ costo_transformacion: −0.35 (Pearson) / −0.27 (Spearman).
duracion_proceso ↔ costo_transformacion: +0.22 / +0.28.

Lectura marginal: lotes más grandes son más baratos por unidad (economías de escala), procesos más largos son ligeramente más costosos.
Pero al calcular las mismas correlaciones dentro de A1 y B2 únicamente:

```{r corr-A1-B2}
cor_A1_B2 <- datos_principal %>%
  filter(tipo_equipo %in% c("A1", "B2")) %>%
  select(costo_transformacion, volumen_lote, duracion_proceso,
         cantidad_insumo_1, cantidad_insumo_2) %>%
  cor(use = "pairwise.complete.obs", method = "spearman") %>%
  round(3)
cor_A1_B2
```
Por qué importa este contraste. Si la correlación marginal y la correlación dentro de A1 difieren sustancialmente, significa que parte de la relación observada globalmente no es un efecto directo de la variable, sino un efecto de composición: los equipos con ciertos perfiles de volumen también tienen ciertos perfiles de costo, y eso infla o deforma la correlación marginal.
Traducción financiera. Las economías de escala son reales dentro de A1, pero el tamaño del efecto marginal que ven los reportes tradicionales puede estar sobrestimado porque mezcla el efecto de "producir más" con el efecto de "producir en un equipo distinto".

## Caracterización descriptiva de los subconjuntos excluidos
Esta sección es puramente descriptiva. No se hacen inferencias, solo se documentan los subconjuntos excluidos del análisis principal para transparencia.
### Modalidad Z (n=14)
datos %>%
  filter(modalidad_proceso == "Z") %>%
  group_by(tipo_equipo) %>%
  summarise(
    n     = n(),
    ct_media = mean(costo_transformacion),
    ci_media = mean(costo_insumo),
    ctot_media = mean(costo_unitario_total),
    .groups = "drop"
  )
Observación descriptiva. Las órdenes en modalidad Z presentan un costo total promedio superior al de X y Y en A1. Esto es consistente con la definición operativa de Z (aplicación conjunta de X e Y al mismo producto), que implica mayor consumo de tiempo y recursos. La magnitud exacta del sobrecosto no es generalizable con n=14 y no se usará para ninguna conclusión. Solo sirve como referencia cualitativa para que la empresa calibre el recargo comercial aplicado a pedidos que solicitan Z.
### Tipo de equipo C3 (n=8)
datos %>%
  filter(tipo_equipo == "C3") %>%
  summarise(
    n = n(),
    ct_media   = mean(costo_transformacion),
    ct_mediana = median(costo_transformacion),
    ci_media   = mean(costo_insumo),
    ci_mediana = median(costo_insumo)
  )
Observación descriptiva. C3 presenta los costos más altos del dataset tanto en transformación como en insumos. Con n=8 el intervalo de confianza es demasiado amplio para afirmar cuánto más costoso es en comparación con otros equipos, pero el patrón es consistente y amerita una revisión operativa específica —fuera del alcance de este trabajo estadístico— sobre qué justifica su uso y en qué condiciones.

6.9 Síntesis: lo que cambia para el capítulo de inferencia
6.9.1 Qué se puede afirmar después del EDA

El sistema productivo no es homogéneo: tiene al menos tres regímenes operativos diferenciados por tipo de equipo (A1/B2 como regímenes estándar, D4 como régimen eficiente restringido a (X, 1), C3 como régimen excepcional).
Dentro de A1 (configuración universal), el número de insumos y la modalidad afectan el costo de manera interactiva. El efecto de agregar un segundo insumo depende de la modalidad.
Las economías de escala son reales pero no uniformes: pierden intensidad en volúmenes altos y presentan mayor dispersión en lotes pequeños.
El costo de transformación domina el costo total (85%). Cualquier iniciativa de reducción debe enfocarse en procesos, no en insumos.

6.9.2 Hipótesis que alimentan el capítulo 7 (inferencia)
Con base en el EDA, las pruebas inferenciales formales que tienen sustento son:
HipótesisPrueba aplicableEstratonH1: El costo de transformación difiere entre A1, B2 y D4ANOVA 1 vía (Welch) o Kruskal-Wallis(X, 1) únicamente122H2: Dentro de A1, la modalidad afecta el costot-test o Mann-WhitneyA1 completo274H3: Dentro de A1, el número de insumos afecta el costot-test o Mann-WhitneyA1 completo274H4: Existe interacción modalidad × num_insumos dentro de A1ANOVA 2 víasA1 completo274H5: Existe correlación entre volumen_lote y costo dentro de A1Correlación de Spearman con ICA1 completo274
6.9.3 Comparaciones que el diseño del dataset no permite hacer
Para transparencia metodológica, se documenta lo que el dataset no puede responder:

Si D4 sería más eficiente que A1 en modalidad Y: D4 nunca operó en Y.
Si C3 sería competitivo con volúmenes altos: los 8 casos de C3 no cubren rangos altos de volumen.
Si la modalidad Z es más costosa que la suma de X e Y: n=14 no da potencia suficiente.

Estas preguntas requerirían un diseño de recolección de datos distinto, con asignación deliberada de órdenes a configuraciones específicas para romper la dependencia entre factores.

6.10 Implicaciones para la dirección financiera
Cuatro mensajes para la toma de decisiones:

La reducción de costos tiene un techo estructural del 15% si se enfoca solo en insumos. La palanca mayor está en los procesos de transformación, específicamente en los regímenes menos eficientes.
D4 es el equipo más eficiente observado, pero su alcance es limitado. Antes de recomendar migración de producción, se requiere un estudio operativo que determine si las restricciones de D4 son técnicas o históricas.
La política de precios probablemente está subsidiando la complejidad. Las órdenes con dos insumos son sistemáticamente más costosas, pero el recargo aplicado (si existe) no varía por modalidad. Órdenes complejas en modalidad X son las menos rentables.
El tamaño de lote mínimo rentable debe definirse explícitamente. Los lotes pequeños concentran los mayores costos unitarios y la mayor variabilidad. Una política de lote mínimo, o una estructura de precios que incentive la consolidación de pedidos, tendría impacto medible e inmediato.


Nota final sobre el método. Este capítulo deliberadamente empezó con una visión agregada y la desmontó progresivamente. El objetivo no fue mostrar los hallazgos de la forma más eficiente, sino hacer visible el razonamiento: cómo una primera lectura simple escondía una estructura jerárquica, por qué el análisis marginal era engañoso, y qué comparaciones sí son válidas en un dataset con espacio operativo truncado. Esta disciplina es la que separa un EDA mecánico de un EDA con criterio.

<!--chapter:end:07-analisis-exploratorio-estratificado.Rmd-->

# Pruebas de Hipótesis SIN DESARROLLAR


La hipótesis "el tipo de equipo afecta el costo" debe reformularse cuando el tipo agrupa equipos heterogéneos. Para C3 y D4, la pregunta correcta es a nivel de equipo individual, no de tipo.
M02 (único B2) no permite una prueba de "tipo B2 vs tipo A1"; la prueba real es "M02 vs cluster de equipos A1".
Para A1 con sus siete equipos, una prueba de homogeneidad interna (ANOVA o Kruskal-Wallis sobre los 7 equipos) podría confirmar formalmente que la familia es coherente. Si esa prueba no rechaza, se justifica tratarlos como un solo grupo en análisis posteriores.

<!--chapter:end:08-pruebas-hipotesis.Rmd-->

# Modelos SIN DESARROLLAR

En esta sección se ajusta un modelo lineal simple como ejemplo base. Si la base contiene `mpg`, `wt` y `hp`, se usa esa especificación.

## Ajuste del modelo

```{r modelo-lineal}
if (all(c("mpg", "wt", "hp") %in% names(datos))) {
  modelo_lm <- lm(mpg ~ wt + hp, data = datos)

  broom::tidy(modelo_lm) |>
    knitr::kable(caption = "Coeficientes del modelo lineal.") |>
    kableExtra::kable_styling(full_width = FALSE)
}
```

## Medidas de ajuste

```{r ajuste-modelo}
if (exists("modelo_lm")) {
  broom::glance(modelo_lm) |>
    knitr::kable(caption = "Medidas globales de ajuste del modelo lineal.") |>
    kableExtra::kable_styling(full_width = FALSE)
}
```

## Gráfico de observados vs ajustados

```{r observados-ajustados, fig.cap="Comparación entre valores observados y ajustados."}
if (exists("modelo_lm")) {
  datos_ajuste <- datos |>
    dplyr::mutate(ajustado = fitted(modelo_lm))

  ggplot(datos_ajuste, aes(x = ajustado, y = mpg)) +
    geom_point() +
    geom_abline(slope = 1, intercept = 0, linetype = 2) +
    labs(
      title = "Valores observados frente a ajustados",
      x = "Valor ajustado",
      y = "Valor observado"
    ) +
    theme_minimal()
}
```

<!--chapter:end:09-modelos.Rmd-->

# Conclusión

<!--chapter:end:10-conclusion.Rmd-->

# Bibliografía

<!--chapter:end:11-bibliografia.Rmd-->

